---
title: "Лабораторна робота №1"
subtitle: "Вступ у Data Science"
---

# 1. ВЕКТОРИ
Ви торгуєте двома видами криптовалют: Біткоїн (BTC) та Ефіріум (ETH).<br>
За тиждень торгів ви отримали наступні результати:

##### **Для BTC:**
* Понеділок заробили 140\$
* Вівторок втратили 50\$
* Середа заробили 20\$
* Четверг втратили 120\$
* П'ятниця заробили 240\$

##### **Для ETH:**
* Понеділок втратили 24\$
* Вівторок втратили 50\$
* Середа заробили 100\$
* Четверг втратили 350\$
* П'ятниця заробили 10\$

Ви вирішили проаналізувати результати тижня за допомогою R.<br>

**1.1. Створіть два вектори BTC_vector та ETH_vector з результатами своїх торгів.**
```{r, eval=FALSE}
BTC_vector <- c(140, ..., ..., ..., ...)
ETH_vector <- c(-24, ..., ..., ..., ...)
```
<br>
<br>
**1.2. Додайте імена до кожного значення вектора.**
```{r, eval=FALSE}
names(BTC_vector) <- c("Понеділок", "...", "...", "...", "...")
names(ETH_vector) <- c("Понеділок", "...", "...", "...", "...")
```
<br>
<br>
**1.3. Розрахуйте суму ваших *щоденних* торгів по двом криптовалютам та запишіть результати у вектор total_daily.**
```{r, eval=FALSE}
total_daily <- 
```
<br>
<br>
**1.4. Розрахуйте суму ваших торгів для двох криптовалют та запишіть результати у вектори total_BTC та total_ETH.**
```{r, eval=FALSE}
total_BTC <- sum()
total_ETH <- ...
```
<br>
<br>
**1.5. Розрахуйте загальну суму ваших торгів та запишіть результати у вектор total_week. Роздрукуйте результати**
```{r, eval=FALSE}
total_week <- ... + ...
print()
```
<br>
<br>
**1.6. Порівняйте результати торгів BTC та ETH. Чи заробили Ви більше з Біткоїну у порівнянні з Ефіріумом?**
```{r, eval=FALSE}
total_BTC ... total_ETH
```
<br>
<br>
**1.7. Запишіть результати торгів з середи BTC у змінну BTC_wednesday**
```{r, eval=FALSE}
BTC_wednesday <- BTC_vector[...]
```
<br>
<br>
**1.8. Запишіть результати торгів BTC з вівторка по четверг у змінну BTC_midweek**
```{r, eval=FALSE}
BTC_midweek <- BTC_vector[]
```
<br>
<br>
**1.9. Вибиріть перші три елементи вектора BTC_vector за допомогою їх імен "Понеділок", "Вівторок", "Середа". Запишіть результати у вектор BTC_start.**
**Розрахуйте середнє значення вектора BTC_start за допомогою функції mean()**
```{r, eval=FALSE}
BTC_start <- BTC_vector[c("...",)]
mean()
```
<br>
<br>
**1.10. Які елементи вектора BTC_vector позитивні (більші за нуль). Запишіть ці значення у вектор selection_vector**
**Роздрукуйте результат. Роздруківка покаже, в який день ви заробили (TRUE) або втратили (FALSE) гроші**
```{r, eval=FALSE}
selection_vector <- ...
print(selection_vector)
```
<br>
<br>
**1.11. Використайте вектор selection_vector у квадратних дужках, щоб визначити суми, які Ви заробили у прибуткові дні. Запишіть результати у вектор BTC_winning_days**
```{r, eval=FALSE}
BTC_winning_days <- BTC_vector[...]
print(BTC_winning_days)
```
<br>
<br>
**1.12. Аналогічно до пунку 10, зробіть розрахунок для ETH_vector**
```{r, eval=FALSE}
selection_vector <- ...
print(selection_vector)
```
<br>
<br>
**1.13. Аналогічно до пунку 11, зробіть розрахунок для ETH_vector**
```{r, eval=FALSE}
ETH_winning_days <- ETH_vector[...]
print(ETH_winning_days)
```
<br>
<br>

# 2. ТАБЛИЦІ ДАНИХ (DATA FRAME)
<br>
<br>
**2.1. Роздрукуйте вбудований у R дата фрейм mtcars**
```{r, eval=FALSE}
mtcars
```
<br>
<br>
**2.2. Використайте функцію head() до дата фрейму mtcars для відображення перших спостережень**
```{r, eval=FALSE}
head(mtcars)
```
<br>
<br>
**2.3. Дослідіть структуру даних за допомогою функції str()**
```{r, eval=FALSE}
str(mtcars)
```
<br>
<br>
**2.4. Створення data frame**\
Зараз нам потрібно побудувати дата фрейму, який описує основні характеристики восьми планет нашої Сонячної системи. До них належать:

* Тип планети (землеподібна або газовий гігант).\
* Діаметр планети відносно діаметра Землі.\
* Обертання планети навколо Сонця щодо обертання Землі.\
* Чи є на планеті кільця: так чи ні (TRUE або FALSE).\

Дані вже сформровані у відповідні вектори: name, type, diameter, rotation та rings

**Використайте функцію data.frame () для побудови дата фрейму. Передайте вектори name, type, diameter, rotation та rings як аргументи в data.frame (). Збережіть результат у planets_df.**
<br>
<br>
```{r, eval=FALSE}
name <- c("Mercury", "Venus", "Earth", 
          "Mars", "Jupiter", "Saturn", 
          "Uranus", "Neptune")
type <- c("Terrestrial planet", 
          "Terrestrial planet", 
          "Terrestrial planet", 
          "Terrestrial planet", "Gas giant", 
          "Gas giant", "Gas giant", "Gas giant")
diameter <- c(0.382, 0.949, 1, 0.532, 
              11.209, 9.449, 4.007, 3.883)
rotation <- c(58.64, -243.02, 1, 1.03, 
              0.41, 0.43, -0.72, 0.67)
rings <- c(FALSE, FALSE, FALSE, FALSE, TRUE, TRUE, TRUE, TRUE)

#Створення дата фрейму
planets_df <- 
```
<br>
<br>
**2.5. Переглянте структуру дата фрейму з пункту 2.4**\
```{r, eval=FALSE}
...(planets_df)
```
<br>
<br>
**2.5. Індексація елементів дата фрейму 1/2**\
Подібно до векторів, індексація дата фрейму виконується за допомогою квадратних дужок []. Використовуючи кому, ви можете вказати, що вибрати з рядків та стовпців відповідно. Наприклад:\

* my_df [1,2] вибирає значення в першому рядку та другому стовпці в my_df.\
* my_df [1:3, 2:4] вибирає рядки 1, 2, 3 та стовпці 2, 3, 4 у my_df.\

Іноді потрібно виділити всі елементи рядка або стовпця. Наприклад, my_df [1,] вибирає всі елементи першого рядка. Давайте зараз застосуємо цю техніку на planets_df!\
<br>
<br>
**Із planets_df виберіть діаметр Меркурія (1 рядок, 3 стовпчик)**
```{r, eval=FALSE}
planets_df[..., ...]
```
<br>
<br>
**Із planets_df виберіть інформація про Марс (4 рядок)**
```{r, eval=FALSE}
planets_df[...,]
```
<br>
<br>
**Із planets_df виберіть перші 5 значень зі стовпчика діаметр**
```{r, eval=FALSE}
planets_df[...:..., ...]
```
<br>
<br>
**2.6. Індексація елементів дата фрейму 2/2**\
Існує декілька варіантів, як обрати цілий стовпчик (конкретну змінну):
```{r, eval=FALSE}
planets_df[,3]
planets_df[,"diameter"]
```

Однак є більш простий варіант. Якщо ваші стовпці мають імена, ви можете використовувати знак $:
```{r, eval=FALSE}
planets_df$diameter
```
<br>
<br>
**Використайте знак $, щоб вибрати змінну rings з planets_df. Збережіть результат у вектор ring_vector.**\
**Роздрукуйте ring_Vector, щоб перевірити, чи все правильно**
```{r, eval=FALSE}
rings_vector <- 
print()
```
<br>
<br>
**2.7. Перевірка умов у дата фреймі**\
**Виконайте наступний код для того щоб оберати планети, які мають кільця.**
```{r, eval=FALSE}
# Необхідно просто виконати код та отримати результат
planets_df[rings_vector == TRUE,]
```