---
title: "Підсумковий модульний контроль"
subtitle: "Вступ у Data Science"
---

# Аналіз даних з використанням R

Ви отримали [набір даних](https://aranaur.rbind.io/datasets/video_games_sales/), який містить інформацію про продажі відео ігор у різних кінцях світу. Файл з даними називається `vgsales.csv` і має наступну структуру:

| Змінна        | Пояснення                                                                     |
| ------------- | ----------------------------------------------------------------------------- |
| Rank          | Рейтинг загальних продажів                                                    |
| Name          | Назва гри                                                                     |
| Platform      | Платформа, на якій вийшла гра (тобто ПК, PS4 тощо)                            |
| Year          | Рік виходу гри                                                                |
| Genre         | Жанр гри                                                                      |
| Publisher     | Видавець гри                                                                  |
| NA_Sales      | Кількість продажів у Північній Америці (у мільйонах)                          |
| EU_Sales      | Кількість продажів в Европі (у мільйонах)                                     |
| JP_Sales      | Кількість продажів в Японії (в мільйонах)                                     |
| Other_Sales   | Кількість продажів в інших частинах світу (мільйони)                          |
| Global_Sales  | Загальна кількість продажів (у мільйонах)                                     |

: {.striped .hover}

# Завдання

1. Завантажте дані за допомогою наступного коду:

```{r}
#| include: false

library(tidyverse)
```

```{r}
library(tidyverse)

url  <- "https://raw.githubusercontent.com/Aranaur/aranaur.rbind.io/main/datasets/video_games_sales/vgsales.csv"

vgsales <- read_csv(url, progress = FALSE, show_col_types = FALSE)
```

2. Огляд даних:

    - Виведіть перші 5 рядків даних для огляду.
    - Проведіть аналіз загальних статистик (сума, середнє, медіана тощо) по жанрах.

3. Візуалізація:

    - Побудуйте графік, що відображає динаміку продажів по роках для кожного жанру окремо.

4. Аналіз даних:

    - Знайдіть найбільш популярну гру у кожному жанрі.
    - Яка з платформ найбільш популярна у кожному жанрі?

5. Додатковий аналіз:

    - Виберіть будь-який додатковий аспект даних, який вас цікавить, і проведіть аналіз або візуалізацію.

6. Загальний висновок:

    - Зробіть короткий висновок з аналізу даних.

# Завантаження результатів

Сформуйте звіт у форматі `.docx` за допомогою Quarto і завантажте його за [посиланням](https://itkneu-my.sharepoint.com/:f:/g/personal/ihor_miroshnychenko_kneu_ua/Est5kDnshrtLpr1iRtXT1RQBPFjtGjphxFP4E9j-k2XgAg?e=TIvWuL) у відповідну папку.

Посилання буде активне до 23:59 16.12.2023.