---
title: "Гетероскедастичність"
subtitle: "Прикладний статистичний аналіз"
author: "Ігор Мірошниченко"
institute: КНУ імені Тараса Шевченка | ФІТ
# date: today
# date-format: iso
from: markdown+emoji
title-slide-attributes:
  data-background-iframe: .04_files/libs/colored-particles/index.html
#   data-background-color: "#eef3f8"
language: _language-ua.yml
footer: 🔗 <a href="https://aranaur.rbind.io/lectures/asa/">Матеріали курсу</a>
format: 
  revealjs:
    transition: fade
    chalkboard: true
    logo: img/fit.png
    code-line-numbers: false
    slide-number: c/t
    mouse-wheel: true
    width: 1350  
    height: 759.375
    highlight-style: github
    pdf-separate-fragments: true
    # fig-height: 7.5
    # fig-width: 15
    fig-align: center
    fig-format: svg
    theme: [default, custom.scss]
# jupyter: python3
execute: 
  warning: false
  echo: true
  # cache: true

---

```{python}
#| label: setup-python
#| include: false

# Import libraries
import numpy as np
import pandas as pd
import hashlib
import matplotlib.pyplot as plt
import seaborn as sns

from IPython.display import Markdown
from tabulate import tabulate

# Set seaborn default style
sns.set_style('whitegrid')
sns.set_palette('colorblind')

# Define colors
red_pink   = "#e64173"
turquoise  = "#20B2AA"
orange     = "#FFA500"
red        = "#fb6107"
blue       = "#181485"
navy       = "#150E37FF"
green      = "#8bb174"
yellow     = "#D8BD44"
# grey_light = "grey70"
# grey_mid   = "grey50"
# grey_dark  = "grey20"
purple     = "#6A5ACD"
slate      = "#314f4f"
```

```{r}
#| label: setup
#| include: false

library(pacman)
p_load(broom, latex2exp, ggplot2, ggthemes, viridis, extrafont,  dplyr,  magrittr, knitr, parallel, fontawesome)

# Define pink color
red_pink = "#e64173"
grey_light = "grey70"
grey_mid = "grey50"
grey_dark = "grey20"

# A blank theme for ggplot
theme_empty = theme_bw() + theme(
  line = element_blank(),
  rect = element_blank(),
  strip.text = element_blank(),
  axis.text = element_blank(),
  plot.title = element_blank(),
  axis.title = element_blank(),
  plot.margin = structure(c(0, 0, -0.5, -1), unit = "lines", valid.unit = 3L, class = "unit"),
  legend.position = "none"
)
theme_simple = theme_bw() + theme(
  line = element_blank(),
  panel.grid = element_blank(),
  rect = element_blank(),
  strip.text = element_blank(),
  axis.text.x = element_text(size = 18, family = "STIXGeneral"),
  axis.text.y = element_blank(),
  axis.ticks = element_blank(),
  plot.title = element_blank(),
  axis.title = element_blank(),
  # plot.margin = structure(c(0, 0, -1, -1), unit = "lines", valid.unit = 3L, class = "unit"),
  legend.position = "none"
)
theme_axes_math = theme_void() + theme(
  text = element_text(family = "MathJax_Math"),
  axis.title = element_text(size = 22),
  axis.title.x = element_text(hjust = .95, margin = margin(0.15, 0, 0, 0, unit = "lines")),
  axis.title.y = element_text(vjust = .95, margin = margin(0, 0.15, 0, 0, unit = "lines")),
  axis.line = element_line(
    color = "grey70",
    size = 0.25,
    arrow = arrow(angle = 30, length = unit(0.15, "inches")
  )),
  plot.margin = structure(c(1, 0, 1, 0), unit = "lines", valid.unit = 3L, class = "unit"),
  legend.position = "none"
)
theme_axes_serif = theme_void() + theme(
  text = element_text(family = "MathJax_Main"),
  axis.title = element_text(size = 22),
  axis.title.x = element_text(hjust = .95, margin = margin(0.15, 0, 0, 0, unit = "lines")),
  axis.title.y = element_text(vjust = .95, margin = margin(0, 0.15, 0, 0, unit = "lines")),
  axis.line = element_line(
    color = "grey70",
    size = 0.25,
    arrow = arrow(angle = 30, length = unit(0.15, "inches")
  )),
  plot.margin = structure(c(1, 0, 1, 0), unit = "lines", valid.unit = 3L, class = "unit"),
  legend.position = "none"
)
theme_axes = theme_void() + theme(
  text = element_text(family = "Fira Sans Book"),
  axis.title = element_text(size = 18),
  axis.title.x = element_text(hjust = .95, margin = margin(0.15, 0, 0, 0, unit = "lines")),
  axis.title.y = element_text(vjust = .95, margin = margin(0, 0.15, 0, 0, unit = "lines")),
  axis.line = element_line(
    color = grey_light,
    size = 0.25,
    arrow = arrow(angle = 30, length = unit(0.15, "inches")
  )),
  plot.margin = structure(c(1, 0, 1, 0), unit = "lines", valid.unit = 3L, class = "unit"),
  legend.position = "none"
)
```

# Теоретичний мінімум {background-color="#eef3f8"}

## Розподіл $\chi^2$

Розподіл $\chi^2$ — це лише ще один приклад звичайного (іменованого) розподілу (наприклад, нормального розподілу, розподілу $t$ і розподілу $F$).

Форма розподілу $\chi^2$ залежить від одного параметра:

- Ми будемо називати цей параметр $k$
- Наша тестова статистика буде залежати від $k$ *ступенів свободи*.

---

## Розподіл $\chi^2$

Три приклади $\chi_k^2$: $\color{#314f4f}{k = 1}$, $\color{#e64173}{k = 2}$ і $\color{orange}{k = 9}$

```{r, chisq1, echo = F, dev = "svg", fig.height = 5.5}
ggplot(data = tibble(x = c(0, 20)), aes(x)) +
  geom_area(
    stat = "function", fun = dchisq, args = list(df = 2),
    fill = "darkslategrey", alpha = 0.3
  ) +
  stat_function(
    fun = dchisq, args = list(df = 2), n = 1e3,
    color = "darkslategrey"
  ) +
  geom_area(
    stat = "function", fun = dchisq, args = list(df = 3),
    fill = red_pink, alpha = 0.3
  ) +
  stat_function(
    fun = dchisq, args = list(df = 3), n = 1e3,
    color = red_pink
  ) +
  geom_area(
    stat = "function", fun = dchisq, args = list(df = 9),
    fill = "orange", alpha = 0.3
  ) +
  stat_function(
    fun = dchisq, args = list(df = 9), n = 1e3,
    color = "orange"
  ) +
  labs(x = "x", y = "f") +
  theme_axes_math
```

---

## Розподіл $\chi^2$

Імовірність спостереження більш екстремальної тестової статистики $\widehat{\text{LM}}$ під H~0~

```{r, chisq2, echo = F, dev = "svg", fig.height = 5.5}
ggplot(data = tibble(x = c(0, 8)), aes(x)) +
  geom_area(
    stat = "function", fun = dchisq, args = list(df = 2),
    fill = "darkslategrey", alpha = 0.05
  ) +
  geom_area(
    stat = "function", fun = dchisq, args = list(df = 2),
    fill = red_pink, alpha = 0.85,
    xlim = c(5, 8)
  ) +
  stat_function(
    fun = dchisq, args = list(df = 2), n = 1e3,
    color = "darkslategrey"
  ) +
  geom_vline(xintercept = 5, color = grey_dark, size = 0.5, linetype = "dotted") +
  annotate("text", x = 5, y = 1.55 * dchisq(5, df = 2), label = TeX("$\\widehat{LM}$"), family = "MathJax_Main", size = 7) +
  labs(x = "x", y = "f") +
  theme_axes_math
```

# Гетероскедастичність

## Гетероскедастичність

Давайте згадаємо **поточні МНК припущення**

. . .

1. Наша вибірка ($x_k$ та $y_i$) була [випадковим чином]{.hi} відібрана з сукупності.

. . .

2. $y$ є [лінійною функцією]{.hi} $\beta_k$ і $u_i$.

. . .

3. У нашій вибірці немає ідеальної [мультиколінеарності]{.hi}.

. . .

4. Пояснювальні змінні є [екзогенними]{.hi}: $\mathop{\boldsymbol{E}}\left[ u \middle| X \right] = 0 \left(\implies \mathop{\boldsymbol{E}}\left[ u \right] = 0\right)$.

. . .

5. Збурення мають [постійну дисперсію]{.hi} $\sigma^2$ і [нульова коваріація]{.hi}, _тобто_,
   - $\mathop{\boldsymbol{E}}\left[ u_i^2 \middle| X \right] = \mathop{\text{Var}} \left( u_i \middle| X \right) = \sigma^2 \implies \mathop{\text{Var}} \left( u_i \right) = \sigma^2$
   - $\mathop{\text{Cov}} \left( u_i, \, u_j \middle| X \right) = \mathop{\boldsymbol{E}}\left[ u_i u_j \middle| X \right] = 0$ для $i\neq j$

. . .

6. Збурення походять від [нормального]{.hi} розподілу, _тобто_, $u_i \overset{\text{iid}}{\sim} \mathop{\text{N}}\left( 0, \sigma^2 \right)$.

---

## Гетероскедастичність

Сьогодні ми зосереджуємось на припущенні \#5:

> 5. Збурення мають [постійну дисперсію]{.hi} $\sigma^2$ і [нульова коваріація]{.hi}, _тобто_,
   - $\mathop{\boldsymbol{E}}\left[ u_i^2 \middle| X \right] = \mathop{\text{Var}} \left( u_i \middle| X \right) = \sigma^2 \implies \mathop{\text{Var}} \left( u_i \right) = \sigma^2$
   - $\mathop{\text{Cov}} \left( u_i, \, u_j \middle| X \right) = \mathop{\boldsymbol{E}}\left[ u_i u_j \middle| X \right] = 0$ для $i\neq j$

. . .

Зокрема, ми зосередимося на припущенні [постійної дисперсії]{.hi} (також відомому як *гомоскедастичність*).

. . .

**Порушення цього припущення:**

[Гетероскедастичність:]{.hi} $\mathop{\text{Var}} \left( u_i \right) = \sigma^2_i$ і $\sigma^2_i \neq \sigma^2_j$ для деяких $i\neq j$ .

. . .

Іншими словами: наші збурення мають різні відхилення.

---

## Гетероскедастичність

Класичний приклад гетероскедастичності: воронка

Дисперсія $u$ зростає разом із $x$

```{r, het ex1, dev = "svg", echo = F, fig.height = 5.5}
set.seed(12345)
ggplot(data = tibble(
  x = runif(1e3, -3, 3),
  e = rnorm(1e3, 0, sd = 4 + 1.5 * x)
), aes(x = x, y = e)) +
geom_point(color = "darkslategrey", size = 2.75, alpha = 0.5) +
labs(x = "x", y = "u") +
theme_axes_math
```

---

## Гетероскедастичність

Інший приклад гетероскедастичності: (подвійна воронка?)

Дисперсія $u$ зростає на крайніх значеннях $x$

```{r, het ex2 , dev = "svg", echo = F, fig.height = 5.5}
set.seed(12345)
ggplot(data = tibble(
  x = runif(1e3, -3, 3),
  e = rnorm(1e3, 0, sd = 2 + x^2)
), aes(x = x, y = e)) +
geom_point(color = "darkslategrey", size = 2.75, alpha = 0.5) +
labs(x = "x", y = "u") +
theme_axes_math
```

---

## Гетероскедастичність

Інший приклад гетероскедастичності

Різні групові дисперсії $u$ 

```{r, het ex3 , dev = "svg", echo = F, fig.height = 5.5}
set.seed(12345)
ggplot(data = tibble(
  g = sample(c(F,T), 1e3, replace = T),
  x = runif(1e3, -3, 3),
  e = rnorm(1e3, 0, sd = 0.5 + 2 * g)
), aes(x = x, y = e, color = g, shape = g, alpha = g)) +
geom_point(size = 2.75) +
scale_color_manual(values = c("darkslategrey", red_pink)) +
scale_shape_manual(values = c(16, 1)) +
scale_alpha_manual(values = c(0.5, 0.8)) +
labs(x = "x", y = "u") +
theme_axes_math
```

---

## Гетероскедастичність

[Гетероскедастичність]{.hi} присутня, коли дисперсія $u$ змінюється з будь-якою комбінацією наших пояснювальних змінних $x_1$ до $x_k$ (далі: $X$).

. . .

Це дуже поширене явище на практиці.

. . .

[Чому вона нам важлива:]{.hi} Гетероскедастичність показує нам, як незначні порушення наших припущень можуть вплинути на ефективність МНК.

---

## Наслідки

Отже, які наслідки гетероскедастичності? Зміщення? Неефективність?

По-перше, давайте перевіримо, чи це має наслідки для незміщенності МНК

. . .

**Нагадування~1~:** незміщенність МНК означає $\mathop{\boldsymbol{E}}\left[ \hat{\beta}_k \middle| X \right] = \beta_k$ для всіх $k$.

. . .

**Нагадування~2~:** раніше ми показували $\hat{\beta}_1 = \dfrac{\sum_i\left(y_i-\overline{y}\right)\left(x_i-\overline{x}\right)}{\sum_i\left(x_i -\overline{x}\right)^2}$

. . .

Це насправді допоможе нам переписати цю оцінку як

$$ \hat{\beta}_1 = \beta_1 + \dfrac{\sum_i \left( x_i - \overline{x} \right) u_i}{\sum_i \left( x_i - \overline{x} \right)^2} $$

---

## Наслідки

**Доведення:** Припускаємо, що $y_i = \beta_0 + \beta_1 x_i + u_i$

$$
\begin{aligned}
  \hat{\beta}_1
  &= \dfrac{\sum_i\left(y_i-\overline{y}\right)\left(x_i-\overline{x}\right)}{\sum_i\left(x_i -\overline{x}\right)^2} \\
  &= \dfrac{\sum_i\left(\left[ \beta_0 + \beta_1 x_i + u_i \right]- \left[ \beta_0 + \beta_1 \overline{x} + \overline{u} \right] \right)\left(x_i-\overline{x}\right)}{\sum_i\left(x_i -\overline{x}\right)^2} \\
  &= \dfrac{\sum_i\left(\beta_1 \left[ x_i - \overline{x} \right] + \left[u_i - \overline{u}\right]  \right)\left(x_i-\overline{x}\right)}{\sum_i\left(x_i -\overline{x}\right)^2} \\
  &= \dfrac{\sum_i\left(\beta_1 \left[ x_i - \overline{x} \right]^2 + \left[ x_i - \overline{x} \right] \left[u_i - \overline{u}\right]\right)}{\sum_i\left(x_i -\overline{x}\right)^2} \\
  &= \beta_1 + \dfrac{\sum_i\left(x_i - \overline{x}\right) \left(u_i - \overline{u}\right)}{\sum_i\left(x_i -\overline{x}\right)^2}
\end{aligned}
$$

---

## Наслідки

$$
\begin{aligned}
  \hat{\beta}_1
  &= \cdots = \beta_1 + \dfrac{\sum_i\left(x_i - \overline{x}\right) \left(u_i - \overline{u}\right)}{\sum_i\left(x_i -\overline{x}\right)^2} \\
  &= \beta_1 + \dfrac{\sum_i\left(x_i - \overline{x}\right) u_i - \overline{u} \sum_i\left(x_i - \overline{x}\right)}{\sum_i\left(x_i -\overline{x}\right)^2} \\
  &= \beta_1 + \dfrac{\sum_i\left(x_i - \overline{x}\right) u_i - \overline{u} \left(\sum_i x_i - \sum_i \overline{x}\right)}{\sum_i\left(x_i -\overline{x}\right)^2} \\
  &= \beta_1 + \dfrac{\sum_i\left(x_i - \overline{x}\right) u_i - \overline{u} \left(\sum_i x_i - n \overline{x}\right)}{\sum_i\left(x_i -\overline{x}\right)^2} \\
  &= \beta_1 + \dfrac{\sum_i\left(x_i - \overline{x}\right) u_i - \overline{u} \color{#e64173}{\left(\sum_i x_i - \sum_i x_i\right)}}{\sum_i\left(x_i -\overline{x}\right)^2} \\
  &= \beta_1 + \dfrac{\sum_i\left(x_i - \overline{x}\right) u_i}{\sum_i\left(x_i -\overline{x}\right)^2} \quad \text{😅}
\end{aligned}
$$

---

## Наслідки: зміщення

Тепер ми хочемо побачити, чи гетероскедастичність зміщує оцінку МНК для $\beta_1$.

. . .

$$
\begin{aligned}
  \mathop{\boldsymbol{E}}\left[ \hat{\beta}_1 \middle| X \right]
  &= \mathop{\boldsymbol{E}}\left[ \beta_1 + \dfrac{\sum_i\left(x_i - \overline{x}\right) u_i}{\sum_i\left(x_i -\overline{x}\right)^2} \middle| X \right] \\[0.5em]
  &= \beta_1 + \mathop{\boldsymbol{E}}\left[ \dfrac{\sum_i\left(x_i - \overline{x}\right) u_i}{\sum_i\left(x_i -\overline{x}\right)^2} \middle| X \right] \\[0.5em]
  &= \beta_1 + \dfrac{\sum_i\left(x_i - \overline{x}\right)}{\sum_i\left(x_i -\overline{x}\right)^2} \color{#e64173}{\underbrace{\mathop{\boldsymbol{E}}\left[ u_i \middle| X \right]}_{=0}} \\[0.5em]
  &= \beta_1
\end{aligned}
$$

. . .

Фух... [МНК все ще незміщенні]{.hi} для $\beta_k$.

---

## Наслідки: ефективність

**Ефективність** і **інтерпретованість** МНК не витримують гетероскедастичності.

- За наявності гетероскедастичності МНК [не є більше найефективнішим]{.hi} (найкращий) лінійним незміщеним оцінювачем.

. . .

- Було б більш інформативним (ефективнішим) [зважити спостереження]{.hi} обернено до їхньої дисперсії $u_i$.

   - Низька вага спостереженням з високою дисперсією $u_i$.

   - Висока вага спостереженням з низькою дисперсією $u_i$.

   - Тепер у вас є ідея зважених найменших квадратів (ЗМНК, WLS)

---

## Наслідки: інтерпретованість

За наявності гетероскедастичності [стандартні помилки МНК є зміщенними]{.hi} .

- Неправильні довірчі інтервали

- Проблеми для перевірки гіпотез (як $t$, так і $F$ тести)

---

## Рішення

1. **Тести** для визначення наявності гетероскедастичності.

2. **Засоби захисту** для (1) ефективності та (2) інтерпретованісті

---

## Тестування гетероскедастичності

Хоча у нас *можливо* є рішення для гетероскедастичності, ефективність наших оцінювачів залежить від наявності гетероскедастичності.

1. **Тест Гольдфельда-Квандта**

2. **Тест Уайта**

3. **Тест Бройша — Пагана**

. . .

Кожен із цих тестів зосереджується на тому факті, що ми можемо [використовувати залишки МНК]{.hi} $\color{#e64173}{e_i}$ [для оцінки популяції]{.hi} $\color{#e64173}{u_i}$.

# Тест Гольдфельда-Квандта

## Тест Гольдфельда-Квандта

Зосереджується на конкретному типі гетероскедастичності: чи відрізняється дисперсія $u_i$ [між двома групами]{.hi}.

Пам'ятаєте, як ми використовували наші залишки для оцінки $\sigma^2$?

$$ s^2 = \dfrac{\text{SSE}}{n-1} = \dfrac{\sum_i e_i^2}{n-1} $$

Ми використаємо цю саму ідею, щоб визначити, чи є докази того, що наші дві групи відрізняються дисперсіями своїх збурень, фактично порівнюючи $s^2_1$ і $s^2_2$ від наших двох груп.

---

## Тест Гольдфельда-Квандта

### Алгоритм

1. Упорядкуйте свої спостереження за $x$

2. Розділіть дані на дві групи розміром n^⭑^
   - G~1~: перша третина
   - G~2~: остання третина

3. Побудуйте окремі регресії $y$ від $x$ для G~1~ і G~2~

4. Розрахуйте SSE~1~ і SSE~2~

5. Обчисліть статистику тесту G-Q

---

## Статистика Гольдфельда-Квандта

$$F_{\left(n^{\star}-k,\, n^{\star}-k\right)} = \dfrac{\text{SSE}_2/(n^\star-k)}{\text{SSE}_1/(n^\star-k)} = \dfrac{\text{SSE}_2}{\text{SSE}_1}$$

відповідає $F$ розподілу (за нульовою гіпотезою) із ступенями свободи $n^{\star}-k$ і $n^{\star}-k$[^1].

::: {.callout-note}
- Тест G-Q вимагає, щоб збурення відповідали нормальним розподілам.
- G-Q передбачає дуже специфічний тип/форму гетероскедастичності.
- Дуже добре працює, якщо ми знаємо форму потенційної гетероскедастичності.
:::

[^1]: Голдфельд і Квандт запропонували розрахунок $n^{\star}$ з виразу $(3/8)n$. $k$ це кількість оцінених параметрів (_тобто_, $\hat{\beta}_j$).

---

## Візуалізація тесту Гольдфельда-Квандта

```{r, gq1a, echo = F, dev = "svg", fig.height = 4}
set.seed(12345)
# Data
gq_df = tibble(
  x = runif(1e3, -3, 3),
  e = rnorm(1e3, 0, sd = 4 + 1.5 * x),
  y = 1 + 3 * x + e
)
# Quantiles
gq_x = quantile(gq_df$x, probs = c(3/8, 5/8))
# Regressions
sse1 = lm(y ~ x, data = gq_df %>% filter(x < gq_x[1])) %>%
  residuals() %>% raise_to_power(2) %>% sum()
sse2 = lm(y ~ x, data = gq_df %>% filter(x > gq_x[2])) %>%
  residuals() %>% raise_to_power(2) %>% sum()
ggplot(data = gq_df, aes(x = x, y = e)) +
geom_point(color = "darkslategrey", size = 2.75, alpha = 0.5) +
labs(x = "x", y = "u") +
theme_axes_math
```

---

## Візуалізація тесту Гольдфельда-Квандта

```{r, gq1b, echo = F, dev = "svg", fig.height = 4}
ggplot(data = gq_df, aes(
  x = x, y = e,
  color = cut(x, c(-Inf, gq_x, Inf)),
  alpha = cut(x, c(-Inf, gq_x, Inf)),
  shape = cut(x, c(-Inf, gq_x, Inf))
)) +
geom_vline(
  xintercept = gq_x,
  color = grey_mid,
  size = 0.25
) +
geom_point(size = 2.75) +
labs(x = "x", y = "u") +
scale_color_manual(values = c("darkslategrey", grey_mid, red_pink)) +
scale_shape_manual(values = c(19, 1, 19)) +
scale_alpha_manual(values = c(0.5, 0.8, 0.6)) +
theme_axes_math
```

$F_{375,\,375} = \dfrac{\color{#e64173}{\text{SSE}_2 = `r format(round(sse2, 1), nsmall = 0L, big.mark = ",")`}}{\color{#314f4f}{\text{SSE}_1 = `r format(round(sse1, 1), nsmall = 0L, big.mark = ",")`}} \approx `r format(round(sse2/sse1, 1), nsmall = 0L, big.mark = ",")` \implies$ *p*-value $< 0.001$

$\therefore$ Ми відхиляємо H~0~: $\sigma^2_1 = \sigma^2_2$ і робимо висновок про наявність статистично значущих доказів гетероскедастичності.

---

## Проблеми тесту Гольдфельда-Квандта

```{r, gq2a, echo = F, dev = "svg", fig.height = 4}
set.seed(12345)
# Data
gq2_df = tibble(
  x = runif(1e3, -3, 3),
  e = rnorm(1e3, 0, sd = 2 + x^2),
  y = 1 + 3 * x + e
)
# Quantiles
gq_x = quantile(gq2_df$x, probs = c(3/8, 5/8))
# Regressions
sse1b = lm(y ~ x, data = gq2_df %>% filter(x < gq_x[1])) %>%
  residuals() %>% raise_to_power(2) %>% sum()
sse2b = lm(y ~ x, data = gq2_df %>% filter(x > gq_x[2])) %>%
  residuals() %>% raise_to_power(2) %>% sum()
ggplot(data = gq2_df, aes(
  x = x, y = e
)) +
geom_point(color = "darkslategrey", size = 2.75, alpha = 0.5, shape = 19) +
labs(x = "x", y = "u") +
theme_axes_math
```

---

## Проблеми тесту Гольдфельда-Квандта

```{r, gq2b, echo = F, dev = "svg", fig.height = 4}
ggplot(data = gq2_df, aes(
  x = x, y = e,
  color = cut(x, c(-Inf, gq_x, Inf)),
  alpha = cut(x, c(-Inf, gq_x, Inf)),
  shape = cut(x, c(-Inf, gq_x, Inf))
)) +
geom_vline(
  xintercept = gq_x,
  color = grey_mid,
  size = 0.25
) +
geom_point(size = 2.75) +
labs(x = "x", y = "u") +
scale_color_manual(values = c("darkslategrey", grey_mid, red_pink)) +
scale_shape_manual(values = c(19, 1, 19)) +
scale_alpha_manual(values = c(0.5, 0.8, 0.6)) +
theme_axes_math
```

$F_{375,\,375} = \dfrac{\color{#e64173}{\text{SSE}_2 = `r format(round(sse2b, 1), nsmall = 0L, big.mark = ",")`}}{\color{#314f4f}{\text{SSE}_1 = `r format(round(sse1b, 1), nsmall = 0L, big.mark = ",")`}} \approx `r format(round(sse2b/sse1b, 1), nsmall = 0L, big.mark = ",")` \implies$ *p*-value $\approx `r round(pf(sse2b/sse1b, 375, 375, lower.tail = F), 3)`$

$\thorefore$ Нам не вдається відхилити H~0~: $\sigma^2_1 = \sigma^2_2$, хоча гетероскедастичність очевидно присутня.

# Тест Уайта

## Тест Уайта

**Бройш і Паган (1981)** намагалися вирішити цю проблему надто конкретної функціональної форми гетероскедастичності.

- Регресія $e_i^2$ від $X = \left[ 1,\, x_1,\, x_2,\, \ldots,\, x_k \right]$ і перевірка спільної значущості.
- Дозволяє даним показати, чи або як дисперсія $u_i$ корелює з $X$.
- Якщо $\sigma_i^2$ корелює з $X$, то ми маємо гетероскедастичність.

. . .

Однак ми насправді хочемо знати, чи

$$\sigma_1^2 = \sigma_2^2 = \cdots = \sigma_n^2$$

---

## Тест Уайта

Для досягнення цієї мети Гел Уайт скористався тим фактом, що ми можемо [замінити вимогу гомоскедастичності слабшим припущенням]{.hi}:

- **Старе припущення:** $\mathop{\text{Var}} \left( u_i \middle| X \right) = \sigma^2$

- **Нове припущення:** $u^2$ *некорельовані* з пояснювальними змінними (_тобто_, $x_j$ для всіх $j$), їхніми квадратами (_тобто_, $x_j^2 $), а також взаємодії першого ступеня (_тобто_, $x_j x_h$).

. . .

Це нове припущення легше перевірити (*підказка:* регресія).

---

## Алгоритм тесту Уайта

1\. Регресія y на x~1~, x~2~, …, x~k~. Зберегти залишки e.

2\. Регресія квадратів залишків для всіх пояснювальних змінних, їхніх квадратів і взаємодій.

$$e^2 = \alpha_0 + \sum_{h=1}^k \alpha_h x_h + \sum_{j=1}^k \alpha_{k+j} x_j^2 + \sum_{\ell = 1}^{k-1} \sum_{m = \ell + 1}^k \alpha_{\ell,m} x_\ell x_m + v_i$$

3\. Запис R~e~^2^.

4\. Обчисліть тестову статистику для перевірки H~0~: $\alpha_p = 0$ для всіх $p\neq0$.

---

## Статистика тесту Уайта

$$ \text{LM} = n \times R_e^2 \qquad \text{де H}_0,\, \text{LM} \overset{\text{d}}{\sim} \chi_k^2 $$

де $R^2_e$ походить від регресії $e^2$ на пояснювальні змінні, їхні квадрати та їхні взаємодії.

$$ e^2 = \alpha_0 + \underbrace{\sum_{h=1}^k \alpha_h x_h}_{\text{Поясн. змінні}} + \underbrace{\sum_{j=1}^k \alpha_{k+j} x_j^2}_{\text{Квадратична форма}} + \underbrace{\sum_{\ell = 1}^{k-1} \sum_{m = \ell + 1}^k \alpha_{\ell,m} x_\ell x_m}_{\text{Взаємодія}} + v_i $$

::: {.callout-note}
$k$ (для нашого $\chi_k^2$) дорівнює кількості оцінених параметрів у наведеній вище регресії ($\alpha_j$), за винятком $\left( \alpha_0 \right)$.
:::

---

## Приклад тесту Уайта

*Приклад:* Розглянемо модель[^†] $y = \beta_0 + \beta_1 x_1 + \beta_2 x_2 + \beta_3 x_3 + u$

[^†]: Щоб спростити позначення тут, я відкидаю індекси $i$.

**Крок 1:** Оцініть модель; отримати залишки $(e)$.

**Крок 2:** Регресія $e^2$ від пояснювальних змінних, квадратів та взаємодії.

$$
\begin{aligned}
  e^2 =
  &\alpha_0 + \alpha_1 x_1 + \alpha_2 x_2 + \alpha_3 x_3 + \alpha_4 x_1^2 + \alpha_5 x_2^2 + \alpha_6 x_3^2 \\
  &+ \alpha_7 x_1 x_2 + \alpha_8 x_1 x_3 + \alpha_9 x_2 x_3 + v
\end{aligned}
$$

Запишіть R^2^ із цього рівняння (назвіть його $R_e^2$).

**Крок 3:** Перевірте H~0~: $\alpha_1 = \alpha_2 = \cdots = \alpha_9 = 0$ за допомогою $\text{LM} = n R^2_e \overset{\text{d} }{\sim} \chi_9^2$.

---

## Приклад тесту Уайта

```{r, white1, echo = F, dev = "svg", fig.height = 4}
set.seed(12345)
# Data
bp_df = tibble(
  x = runif(1e3, -3, 3),
  e = rnorm(1e3, 0, sd = 2 + x^2),
  y = 1 + 3 * x + e
)

lm_bp1 = lm(residuals(lm(y ~ x, bp_df))^2 ~ 1 + bp_df$x) %>%
  summary() %$% r.squared %>% multiply_by(1e3)
lm_bp2 = lm(residuals(lm(y ~ x, bp_df))^2 ~ 1 + bp_df$x + I(bp_df$x^2)) %>%
  summary() %$% r.squared %>% multiply_by(1e3)

# The figure
ggplot(data = bp_df, aes(x = x, y = e)) +
geom_point(size = 2.75, color = "darkslategrey", alpha = 0.5) +
labs(x = "x", y = "u") +
theme_axes_math
```

Тест Уайта для цієї простої лінійної регресії.

$$
\begin{aligned}
 e_i^2 &= \hat{\alpha}_0 + \hat{\alpha}_1 x_{1i} \color{#e64173}{+ \hat{\alpha}_2 x^2_{1i}} & \widehat{\text{LM}} &= `r round(lm_bp2, 2)` &\mathit{p}\text{-value} < 0.001
\end{aligned}
$$

# Приклади

## Тестування гетероскедастичності

**Мета:** Оцінити зв’язок між стандартизованими результатами тестування (залежна змінна) і (1) співвідношенням студент/викладач і (2) доходом, _тобто_,

$$ \left(\text{Test score}\right)_i = \beta_0 + \beta_1 \text{Ratio}_{i} + \beta_2 \text{Income}_{i} + u_i \tag{1} $$

**Потенційна проблема:** Гетероскедастичність... і ми не знаємо $u_i$.

**Рішення:**

1. Оцініть співвідношення в $(1)$ за допомогою МНК.
2. Тест на гетероскедастичність.
   - Гольдфельд-Квандт
   - Уайта
   
---

## Тестування гетероскедастичності

Ми будемо використовувати дані тестування з набору даних `Caschool` в пакеті `Ecdat`.

```{r, ex data}
# Завантаження пакетів
library(pacman)
p_load(tidyverse, Ecdat)
# Відбір та перейменування змінних, створення нового набору даних
test_df  <- select(Caschool, test_score = testscr, ratio = str, income = avginc)
# Формат тіббл
test_df <- as_tibble(test_df)
# Перші 2 рядки
head(test_df, 2)
```

---

## Тестування гетероскедастичності

Почнемо з оцінки нашої моделі

$$ \left(\text{Test score}\right)_i = \beta_0 + \beta_1 \text{Ratio}_{i} + \beta_2 \text{Income}_{i} + u_i $$

```{r, ex gq1}
# Оцінювання моделі
est_model = lm(test_score ~ ratio + income, data = test_df)
# Вивід результату
tidy(est_model)
```

---

## Тестування гетероскедастичності

Тепер давайте подивимося, що говорять залишки про гетероскедастичність

```{r, ex gq2}
# Додамо залишки до даних
test_df$e = residuals(est_model)
```

```{r, gq3, echo = F, dev = "svg", fig.height = 4.25}
# Plot residuals against income
plot1 = ggplot(data = test_df, aes(x = income, y = e)) +
  geom_point(size = 2.5, alpha = 0.5, color = red_pink) +
  labs(x = "Income", y = TeX("\\textit{e}")) +
  theme_axes_serif
# Plot residuals against student-teacher ratio
plot2 = ggplot(data = test_df, aes(x = ratio, y = e)) +
  geom_point(size = 2.5, alpha = 0.5, color = "darkslategrey") +
  labs(x = "Student-to-teacher ratio", y = TeX("\\textit{e}")) +
  theme_axes_serif
# The grid
gridExtra::grid.arrange(plot1, plot2, nrow = 1)
```

---

## Тестування гетероскедастичності: [G-Q]{.hi}

Дохід виглядає потенційно гетероскедастичним; давайте перевіримо через Goldfeld-Quandt.

```{r, ex gq4, eval = F}
# Впорядковуємо дані
test_df = arrange(test_df, income)
```

---

## Тестування гетероскедастичності: [G-Q]{.hi}

Дохід виглядає потенційно гетероскедастичним; давайте перевіримо через Goldfeld-Quandt.

```{r, ex gq5, eval = F}
# Впорядковуємо дані
test_df = arrange(test_df, income)
# Переоцінюємо модель для останніх і перших 158 спостережень
est_model1 = lm(test_score ~ ratio + income, data = tail(test_df, 158))
est_model2 = lm(test_score ~ ratio + income, data = head(test_df, 158))
```

---

## Тестування гетероскедастичності: [G-Q]{.hi}

Дохід виглядає потенційно гетероскедастичним; давайте перевіримо через Goldfeld-Quandt.

```{r, ex gq6}
# Впорядковуємо дані
test_df = arrange(test_df, income)
# Переоцінюємо модель для останніх і перших 158 спостережень
est_model1 = lm(test_score ~ ratio + income, data = tail(test_df, 158))
est_model2 = lm(test_score ~ ratio + income, data = head(test_df, 158))
# Беремо залишки від кожної регресії
e_model1 = residuals(est_model1)
e_model2 = residuals(est_model2)
```

---

## Тестування гетероскедастичності: [G-Q]{.hi}

Дохід виглядає потенційно гетероскедастичним; давайте перевіримо через Goldfeld-Quandt.

```{r, ex gq7}
# Впорядковуємо дані
test_df = arrange(test_df, income)
# Переоцінюємо модель для останніх і перших 158 спостережень
est_model1 = lm(test_score ~ ratio + income, data = tail(test_df, 158))
est_model2 = lm(test_score ~ ratio + income, data = head(test_df, 158))
# Розраховуємо SSE для кожної регресії
sse_model1 = sum(e_model1^2)
sse_model1
sse_model2 = sum(e_model2^2)
sse_model2
```

---

## Тестування гетероскедастичності: [G-Q]{.hi}

Розраховуємо статистику:

$F_{n^\star-k,\,n^\star-k} = \dfrac{\text{SSE}_2}{\text{SSE}_1}$

. . .

$\approx\dfrac{`r round(sse_model2, 2) %>% format(big.mark = ",")`}{`r round(sse_model1, 2) %>% format(big.mark = ",")`}$

. . .

$\approx`r round(sse_model2/sse_model1, 2)`$

. . .

$F_{158-3,\,158-3}$

. . .

```{r, ex gq8}
# G-Q статистика
(f_gq = sse_model2/sse_model1)
```

. . .

```{r, ex gq9}
# p-value
pf(q = f_gq, df1 = 158-3, df2 = 158-3, lower.tail = F)
```

---

## Тестування гетероскедастичності: [G-Q]{.hi}

Критерій статистики Гольдфельда-Квандта та його розподіл

```{r, ex gq10, echo = F, dev = "svg", fig.height = 5}
ggplot(data = tibble(x = c(0, f_gq * 1.3)), aes(x)) +
  geom_area(
    stat = "function", fun = df, args = list(df1 = 158, df2 = 158),
    fill = "darkslategrey", alpha = 0.05
  ) +
  geom_area(
    stat = "function", fun = df, args = list(df1 = 158, df2 = 158),
    fill = red_pink, alpha = 0.85,
    xlim = c(f_gq, f_gq * 1.3)
  ) +
  stat_function(
    fun = df, args = list(df1 = 158, df2 = 158), n = 1e3,
    color = "darkslategrey"
  ) +
  geom_vline(xintercept = f_gq, color = grey_dark, size = 0.5, linetype = "dotted") +
  annotate(
    "text", x = f_gq, y = 5 * df(f_gq, df1 = 158, df2 = 158),
    label = TeX("$\\widehat{F}=1.53$"),
    family = "MathJax_Main", size = 7
  ) +
  labs(x = "x", y = "f") +
  theme_axes_math
```

---

## Тестування гетероскедастичності: [G-Q]{.hi}

Зібравши все разом:

H~0~: $\sigma_1^2 = \sigma_2^2$ * проти* H~A~: $\sigma_1^2 \neq \sigma_2^2$

Статистика тесту Голдфельда-Квандта: $F \approx `r round(f_gq, 2)`$

*p*-значення $\approx `r round(pf(q = f_gq, df1 = 158-3, df2 = 158-3, lower.tail = F), 5)`$

∴ Відхилити H~0~ (*p*-значення менше 0,05).

**Висновок:** Є статистично значущі докази того, що $\sigma_1^2 \neq \sigma_2^2$. Таким чином, ми знаходимо статистично значущі докази гетероскедастичності (на 5-відсотковому рівні значущості).

---

## Тестування гетероскедастичності: [G-Q]{.hi}

Що, якби ми вирішили зосередитися на співвідношенні кількості студентів і викладачів?

. . .

```{r, ex gq11}
# Впорядкування
test_df = arrange(test_df, ratio)
# Моделі
est_model3 = lm(test_score ~ ratio + income, data = tail(test_df, 158))
est_model4 = lm(test_score ~ ratio + income, data = head(test_df, 158))
# Залишки
e_model3 = residuals(est_model3)
e_model4 = residuals(est_model4)
# SSE
(sse_model3 = sum(e_model3^2))
(sse_model4 = sum(e_model4^2))
```

---

## Тестування гетероскедастичності: [G-Q]{.hi}

$F_{n^\star-k,\,n^\star-k} = \dfrac{\text{SSE}_4}{\text{SSE}_3} \approx\dfrac{`r round(sse_model4, 2) %>% format(big.mark = ",")`}{`r round(sse_model3, 2) %>% format(big.mark = ",")`} \approx`r round(sse_model4 / sse_model3, 2)`$

яке має *p*-значення приблизно `r round(pf(sse_model4 / sse_model3, 158-3, 158-3, lower.tail = F), 4)`.

. . .

∴ Ми б не змогли відхилити H~0~, дійшовши висновку, що нам не вдалося знайти статистично значущі докази гетероскедастичності.

---

## Тестування гетероскедастичності: [Уайт]{.hi}

Давайте перевіримо ту саму модель і дані за допомогою тесту Уайта.

*Нагадуємо:* ми зберегли наші залишки як `e` у нашому наборі даних, _тобто_,

```{r, white recall, eval = F}
# Модель
est_model = lm(test_score ~ ratio + income, data = test_df)
# Залишки
test_df$e = residuals(est_model)
```

---

## Тестування гетероскедастичності: [Уайт]{.hi}

[**Тест Уайта** додає змынны в квадраті та взаємодії]{.pink} до початкової специфікації регресії (права сторона)

$$
\begin{align}
 \color{#314f4f}{u_{i}^2} =& \color{#314f4f}{\alpha_{0} + \alpha_{1} \text{Ratio}_{i} + \alpha_{2} \text{Income}_{i} } \\
 &+ \color{#e64173}{\alpha_{3} \text{Ratio}_{i}^2 + \alpha_{4} \text{Income}_{i}^2 + \alpha_{5} \text{Ratio}_{i}\times\text{Income}_{i}} \\
 &+ \color{#314f4f}{w_{i}}
\end{align}
$$

[**White test**]{.pink} перевіряє нульову гіпотезу
<br>[H~0~:]{.pink} $\color{#e64173}{\alpha_1 = \alpha_2 = \alpha_3 = \alpha_4 = \alpha_5 = 0}$

---

## Тестування гетероскедастичності: [Уайт]{.hi}

::: {.callout-note}
`R` має нотацію квадратичних форм і взаємодій у `lm()`:

- **Квадратні форми** використовують `I()`, _наприклад_, `lm(y ~ I(x^2))`

- **Взаємодії** використовують `:` між змінними, _наприклад_, `lm(y ~ x1:x2)`

*Приклад:* Регресія `y` до квадратичного від `x1` і `x2`:

```{r, ex quad, eval = F}
lm(y ~ x1 + x2 + I(x1^2) + I(x2^2) + x1:x2, data = pretend_df)
```
:::

---

## Тестування гетероскедастичності: [Уайт]{.hi}

**Крок 1:** Регресія $e_i^2$ на 1^st^ ступені, 2^nd^ ступінь і взаємодії

```{r, ex white1, eval = F}
# Модель з квадратами і взаємодіями 
white_model = lm(
  I(e^2) ~ ratio + income + I(ratio^2) + I(income^2) + ratio:income,
  data = test_df
)
# R-squared
(white_r2 = summary(white_model)$r.squared)
```

---

## Тестування гетероскедастичності: [Уайт]{.hi}

**Крок 2:** Зберіть $R_e^2$ з регресії.

```{r, ex white2, eval = T}
# Модель з квадратами і взаємодіями 
white_model = lm(
  I(e^2) ~ ratio + income + I(ratio^2) + I(income^2) + ratio:income,
  data = test_df
)
# R-squared
(white_r2 = summary(white_model)$r.squared)
```

---

## Тестування гетероскедастичності: [Уайт]{.hi}

**Крок 3:** Обчисліть статистику тесту Уайта $\text{LM} = n \times R_e^2 \approx 420 \times `r round(white_r2, 3)`$

```{r, ex white3, eval = T}
# Модель з квадратами і взаємодіями 
white_model = lm(
  I(e^2) ~ ratio + income + I(ratio^2) + I(income^2) + ratio:income,
  data = test_df
)
# R-squared
white_r2 = summary(white_model)$r.squared
# White test statistic
(white_stat = 420 * white_r2)
```

---

## Тестування гетероскедастичності: [Уайт]{.hi}

**Крок 4:** Обчисліть *p*-значення (де $\text{LM} \overset{d}{\sim} \chi_k^2$); тут $k=5$

```{r, ex white4, eval = T}
# Модель з квадратами і взаємодіями 
white_model = lm(
  I(e^2) ~ ratio + income + I(ratio^2) + I(income^2) + ratio:income,
  data = test_df
)
# R-squared
white_r2 = summary(white_model)$r.squared
# White test statistic
white_stat = 420 * white_r2
# p-value
pchisq(q = white_stat, df = 5, lower.tail = F)
```

---

## Тестування гетероскедастичності: [Уайт]{.hi}

Тепер все разом:

. . .

H~0~: $\alpha_1 = \alpha_2 = \alpha_3 = \alpha_4 = \alpha_5 = 0$
. . .
 *vs.* H~A~: $\alpha_i \neq 0$ для $i \in \{1,\, 2,\,\ldots,\, 5\}$
. . .
$$
\begin{align}
u_i^2 =& \alpha_0 + \alpha_1 \text{Ratio}_i + \alpha_2 \text{Income}_i \\
&+ \alpha_3 \text{Ratio}_i^2 + \alpha_4 \text{Income}_i^2 \\
&+ \alpha_5 \text{Ratio}_i \times \text{Income}_i + w_i
\end{align}
$$

. . .

Наша статистика білого тесту: $\text{LM} = n \times R_e^2 \approx 420 \times `r round(white_r2, 3)` \approx `r round(white_stat, 2)`$

. . .

За розподілом $\chi_5^2$ цей $\widehat{\text{LM}}$ має *p*-значення менше 0,001.

. . .

∴ Ми [відхиляємо H~0~]{.hi} і робимо висновок про наявність [статистично значущих доказів гетероскедастичності]{.hi} (на 5-відсотковому рівні).

---

## Тестування гетероскедастичності: [Уайт]{.hi}

Статистика тесту Уайта та її розподіл

```{r, ex white plot, echo = F, dev = "svg", fig.height = 5}
ggplot(data = tibble(x = c(0, white_stat * 1.1)), aes(x)) +
  geom_area(
    stat = "function", fun = dchisq, args = list(df = 5),
    fill = "darkslategrey", alpha = 0.05
  ) +
  geom_area(
    stat = "function", fun = dchisq, args = list(df = 5),
    fill = red_pink, alpha = 0.85,
    xlim = c(white_stat, white_stat * 1.1)
  ) +
  stat_function(
    fun = dchisq, args = list(df = 5), n = 1e3,
    color = "darkslategrey"
  ) +
  geom_vline(xintercept = white_stat, color = grey_dark, size = 0.5, linetype = "dotted") +
  annotate(
    "text", x = white_stat, y = 0.01,
    label = TeX("$\\widehat{LM}=30.8$"),
    family = "MathJax_Main", size = 7,
    hjust = 0.5
  ) +
  labs(x = "x", y = "f") +
  theme_axes_math
```

# Тест Бройша — Пагана

## Тест Бройша — Пагана

Бройша і Паган (1981) намагалися вирішити цю проблему занадто конкретної функціональної форми гетероскедастичності.

- Дозволяє даним показати, чи/як дисперсія $u_i$ корелює з $X$.

- Якщо $\sigma_i^2$ корелює з $X$, то ми маємо гетероскедастичність.

- БудуЄ регресію $e_i^2$ від $X = \left[ 1,\, x_1,\, x_2,\, \ldots,\, x_k \right]$ і перевіряє спільну значущість.

---

## Алгоритм тесту Бройша — Пагана

1\. Регресія y до intercept, x~1~, x~2~, …, x~k~.

2\. Запис залишків e.

3\. Регресія e^2^ до intercept, x~1~, x~2~, …, x~k~.

$$ e_i^2 = \alpha_0 + \alpha_1 x_{1i} + \alpha_2 x_{2i} + \cdots + \alpha_k x_{ki} + v_i $$

4\. Запис R^2^.

5\. Тест гіпотези H~0~: $\alpha_1 = \alpha_2 = \cdots = \alpha_k = 0$

---

## Статистика тесту Бройша — Пагана

Статистика тесту B-P

$$ \text{LM} = n \times R^2_{e} $$

де $R^2_e$ — $R^2$ з регресії

$$ e_i^2 = \alpha_0 + \alpha_1 x_{1i} + \alpha_2 x_{2i} + \cdots + \alpha_k x_{ki} + v_i $$

$\text{LM}$ асимптотично розподіляється як $\chi^2_k$.

. . .

Ця тестова статистика перевіряє H~0~: $\alpha_1 = \alpha_2 = \cdots = \alpha_k = 0$.

Відхилення нульової гіпотези означає доказ гетероскедастичності.

---

## Тест Бройша — Пагана

**Проблема:** ми все ще припускаємо досить обмежену [функціональну форму]{.hi} між нашими пояснювальними змінними $X$ і дисперсіями наших збурень $\sigma^2_i$.

. . .

**Результат:** B-P *може* все ще пропускати досить прості форми гетероскедастичності.

---

## Тест Бройша — Пагана

Тест Брейша-Пейгана все ще [чутливий до функціональної форми]{.hi}.

```{r, bp1, echo = F, dev = "svg", fig.height = 3.75}
set.seed(12345)
# Data
bp_df = tibble(
  x = runif(1e3, -3, 3),
  e = rnorm(1e3, 0, sd = 2 + x^2),
  y = 1 + 3 * x + e
)
# Regressions
lm_bp1 = lm(residuals(lm(y ~ x, bp_df))^2 ~ 1 + bp_df$x) %>%
  summary() %$% r.squared %>% multiply_by(1e3)
lm_bp2 = lm(residuals(lm(y ~ x, bp_df))^2 ~ 1 + bp_df$x + I(bp_df$x^2)) %>%
  summary() %$% r.squared %>% multiply_by(1e3)
# The figure
ggplot(data = bp_df, aes(x = x, y = e)) +
geom_point(size = 2.75, color = "darkslategrey", alpha = 0.5) +
labs(x = "x", y = "u") +
theme_axes_math
```

$$
\begin{aligned}
  e_i^2 &= \hat{\alpha}_0 + \hat{\alpha}_1 x_{1i} & \widehat{\text{LM}} &= `r round(lm_bp1, 2)` &\mathit{p}\text{-value} \approx `r round(pchisq(lm_bp1, 1, lower.tail = F), 3)` \\
  e_i^2 &= \hat{\alpha}_0 + \hat{\alpha}_1 x_{1i} \color{#e64173}{+ \hat{\alpha}_2 x^2_{1i}} & \widehat{\text{LM}} &= `r round(lm_bp2, 2)` &\mathit{p}\text{-value} < 0.001
\end{aligned}
$$

---

## Приклад тесту Бройша — Пагана

Давайте перевіримо ту ж модель з B-P.

*Нагадуємо:* ми зберегли наші залишки як `e` у нашому наборі даних, _тобто_,

```{r, bp recall, eval = F}
test_df$e = residuals(est_model)
```

---

## Приклад тесту Бройша — Пагана

У B-P ми спочатку будуємо модель $e_i^2$ від пояснювальних змінних,

```{r, ex bp1}
# модель квадрату залишків
bp_model = lm(I(e^2) ~ ratio + income, data = test_df)
```

---

## Приклад тесту Бройша — Пагана

У B-P ми спочатку будуємо модель $e_i^2$ від пояснювальних змінних,

```{r, ex bp2}
# модель квадрату залишків
bp_model = lm(I(e^2) ~ ratio + income, data = test_df)
# R-квадрат
bp_r2 = summary(bp_model)$r.squared
bp_r2
```

---

## Приклад тесту Бройша — Пагана

Статистика тесту Бройша-Пагана є

$\text{LM} = n \times R^2_e$

$\approx 420 \times `r bp_r2 %>% round(7) %>% format(nsmall = 7, scientific = F)`$

$\approx `r round(nrow(test_df) * bp_r2, 4)`$

який ми перевіряємо на розподілі $\chi_k^2$ (тут: $k=2$)

. . .

```{r, ex bp3}
# B-P test
bp_stat = 420 * bp_r2
# p-value
pchisq(q = bp_stat, df = 2, lower.tail = F)
```

---

## Приклад тесту Бройша — Пагана

H~0~: $\alpha_1 = \alpha_2 = 0$ *порівняно з* H~A~: $\alpha_1 \neq 0$ та/або $\alpha_2 \neq 0$

для моделі $u_i^2 = \alpha_0 + \alpha_1 \text{Ratio}_i + \alpha_2 \text{Income}_i + w_i$

. . .

Статистика тесту: $\widehat{\text{LM}} \approx `r round(bp_stat, 3)`$

. . .

*p*-value $\approx `r pchisq(q = bp_stat, df = 2, lower.tail = F) %>% round(3)`$

. . .

∴ Не вдалося відхилити H~0~ (*p*-value більше 0,05)

. . .

**Висновок:** Ми не знаходимо статистично значущих доказів гетероскедастичності (Ми не знаходимо доказів *лінійного* зв’язку між $u_i^2$ і пояснювальними змінними.)

---

## Приклад тесту Бройша — Пагана

```{r, ex bp plot, echo = F, dev = "svg", fig.height = 5}
ggplot(data = tibble(x = c(0, 7)), aes(x)) +
  geom_area(
    stat = "function", fun = dchisq, args = list(df = 2),
    fill = "darkslategrey", alpha = 0.05
  ) +
  geom_area(
    stat = "function", fun = dchisq, args = list(df = 2),
    fill = red_pink, alpha = 0.85,
    xlim = c(bp_stat, 7)
  ) +
  stat_function(
    fun = dchisq, args = list(df = 2), n = 1e3,
    color = "darkslategrey"
  ) +
  geom_vline(xintercept = bp_stat, color = grey_dark, size = 0.5, linetype = "dotted") +
  annotate(
    "text", x = bp_stat, y = 5 * dchisq(bp_stat, df = 2),
    label = TeX("$\\widehat{LM}=0.014$"),
    family = "MathJax_Main", size = 7,
    hjust = 0
  ) +
  labs(x = "x", y = "f") +
  theme_axes_math
```

# Дякую за увагу! {background-color="#eef3f8"}

<br>
<br>

{{< iconify ic baseline-telegram >}} [@araprof](https://t.me/araprof)

{{< iconify mdi youtube >}} [@datamirosh](https://www.youtube.com/@datamirosh)

{{< iconify ion home >}} [aranaur.rbind.io](https://aranaur.rbind.io)

{{< iconify mdi github >}} [aranaur](https://github.com/Aranaur)

{{< iconify mdi envelope >}} <ihor.miroshnychenko@knu.ua>

{{< iconify mdi linkedin >}} [ihormiroshnychenko](https://www.linkedin.com/in/ihormiroshnychenko/)
