---
title: "Гетероскедастичність"
subtitle: "Прикладний статистичний аналіз"
author: "Ігор Мірошниченко"
institute: КНУ імені Тараса Шевченка | ФІТ
# date: today
# date-format: iso
from: markdown+emoji
title-slide-attributes:
  data-background-iframe: .04_files/libs/colored-particles/index.html
#   data-background-color: "#eef3f8"
language: _language-ua.yml
footer: 🔗 <a href="https://aranaur.rbind.io/lectures/asa/">Матеріали курсу</a>
format: 
  revealjs:
    transition: fade
    chalkboard: true
    logo: img/fit.png
    code-line-numbers: false
    slide-number: c/t
    mouse-wheel: true
    width: 1350  
    height: 759.375
    highlight-style: github
    pdf-separate-fragments: true
    # fig-height: 7.5
    # fig-width: 15
    fig-align: center
    fig-format: svg
    theme: [default, custom.scss]
    toc: true
    toc-depth: 1
    fig-width: 15
# jupyter: python3
execute: 
  warning: false
  echo: true
  # cache: true

---

```{python}
#| label: setup-python
#| include: false

# Import libraries
import numpy as np
import pandas as pd
import hashlib
import matplotlib.pyplot as plt
import seaborn as sns

from IPython.display import Markdown
from tabulate import tabulate

# Set seaborn default style
sns.set_style('whitegrid')
sns.set_palette('colorblind')

# Define colors
red_pink   = "#e64173"
turquoise  = "#20B2AA"
orange     = "#FFA500"
red        = "#fb6107"
blue       = "#181485"
navy       = "#150E37FF"
green      = "#8bb174"
yellow     = "#D8BD44"
# grey_light = "grey70"
# grey_mid   = "grey50"
# grey_dark  = "grey20"
purple     = "#6A5ACD"
slate      = "#314f4f"
```

```{r}
#| label: setup
#| include: false

library(pacman)
p_load(broom, latex2exp, ggplot2, ggthemes, viridis, extrafont,  dplyr,  magrittr, knitr, parallel, fontawesome, kableExtra)

# Define pink color
red_pink   = "#e64173"
turquoise  = "#20B2AA"
orange     = "#FFA500"
red        = "#fb6107"
blue       = "#3b3b9a"
green      = "#8bb174"
grey_light = "grey70"
grey_mid   = "grey50"
grey_dark  = "grey20"
purple     = "#6A5ACD"
slate      = "#23373b"


# A blank theme for ggplot
theme_empty = theme_bw() + theme(
  line = element_blank(),
  rect = element_blank(),
  strip.text = element_blank(),
  axis.text = element_blank(),
  plot.title = element_blank(),
  axis.title = element_blank(),
  plot.margin = structure(c(0, 0, -0.5, -1), unit = "lines", valid.unit = 3L, class = "unit"),
  legend.position = "none"
)
theme_simple = theme_bw() + theme(
  line = element_blank(),
  panel.grid = element_blank(),
  rect = element_blank(),
  strip.text = element_blank(),
  axis.text.x = element_text(size = 18, family = "STIXGeneral"),
  axis.text.y = element_blank(),
  axis.ticks = element_blank(),
  plot.title = element_blank(),
  axis.title = element_blank(),
  # plot.margin = structure(c(0, 0, -1, -1), unit = "lines", valid.unit = 3L, class = "unit"),
  legend.position = "none"
)
theme_axes_math = theme_void() + theme(
  text = element_text(family = "MathJax_Math"),
  axis.title = element_text(size = 22),
  axis.title.x = element_text(hjust = .95, margin = margin(0.15, 0, 0, 0, unit = "lines")),
  axis.title.y = element_text(vjust = .95, margin = margin(0, 0.15, 0, 0, unit = "lines")),
  axis.line = element_line(
    color = "grey70",
    size = 0.25,
    arrow = arrow(angle = 30, length = unit(0.15, "inches")
  )),
  plot.margin = structure(c(1, 0, 1, 0), unit = "lines", valid.unit = 3L, class = "unit"),
  legend.position = "none"
)
theme_axes_serif = theme_void() + theme(
  text = element_text(family = "MathJax_Main"),
  axis.title = element_text(size = 22),
  axis.title.x = element_text(hjust = .95, margin = margin(0.15, 0, 0, 0, unit = "lines")),
  axis.title.y = element_text(vjust = .95, margin = margin(0, 0.15, 0, 0, unit = "lines")),
  axis.line = element_line(
    color = "grey70",
    size = 0.25,
    arrow = arrow(angle = 30, length = unit(0.15, "inches")
  )),
  plot.margin = structure(c(1, 0, 1, 0), unit = "lines", valid.unit = 3L, class = "unit"),
  legend.position = "none"
)
theme_axes = theme_void() + theme(
  text = element_text(family = "Fira Sans Book"),
  axis.title = element_text(size = 18),
  axis.title.x = element_text(hjust = .95, margin = margin(0.15, 0, 0, 0, unit = "lines")),
  axis.title.y = element_text(vjust = .95, margin = margin(0, 0.15, 0, 0, unit = "lines")),
  axis.line = element_line(
    color = grey_light,
    size = 0.25,
    arrow = arrow(angle = 30, length = unit(0.15, "inches")
  )),
  plot.margin = structure(c(1, 0, 1, 0), unit = "lines", valid.unit = 3L, class = "unit"),
  legend.position = "none"
)
```

#  {.unlisted .unnumbered}

::: {.callout-important}
## Правила поведінки при сигналі "Повітряна тривога" під час дистанційного навчання

1. При отриманні сигналу **"Повітряна тривога" в місті Києві** лекційне заняття **припиняється**, а студенти мають перейти **до укриттів** за місцем перебування. Після отримання сигналу **"Відбій повітряної тривоги"** лекційне заняття буде **продовжено**.
2. При отриманні сигнали **"Повітряна тривога" в інших регіонах України**, студенти мають **від'єднатися** від лекційного заняття та перейти **до укриттів** за місцем перебування. Після отримання сигналу **"Відбій повітряної тривоги"** студенти можуть **повернутися** до лекційного заняття.
:::



# Основні положення

## Гетероскедастичність {.smaller}

Давайте згадаємо **поточні МНК припущення**

. . .

1. Наша вибірка ($x_k$ та $y_i$) була [випадковим чином]{.hi} відібрана з сукупності.

. . .

2. $y$ є [лінійною функцією]{.hi} $\beta_k$ і $u_i$.

. . .

3. У нашій вибірці немає ідеальної [мультиколінеарності]{.hi}.

. . .

4. Незалежні змінні є [екзогенними]{.hi}: $\mathop{\boldsymbol{E}}\left[ u \middle| X \right] = 0 \left(\implies \mathop{\boldsymbol{E}}\left[ u \right] = 0\right)$.

. . .

5. Збурення мають [постійну дисперсію]{.hi} $\sigma^2$ і [нульову коваріацію]{.hi}, _тобто_,
   - $\mathop{\boldsymbol{E}}\left[ u_i^2 \middle| X \right] = \mathop{\text{Var}} \left( u_i \middle| X \right) = \sigma^2 \implies \mathop{\text{Var}} \left( u_i \right) = \sigma^2$
   - $\mathop{\text{Cov}} \left( u_i, \, u_j \middle| X \right) = \mathop{\boldsymbol{E}}\left[ u_i u_j \middle| X \right] = 0$ для $i\neq j$

. . .

6. Збурення походять від [нормального]{.hi} розподілу, _тобто_, $u_i \overset{\text{iid}}{\sim} \mathop{\text{N}}\left( 0, \sigma^2 \right)$.

---

## Гетероскедастичність {.smaller}

Сьогодні ми зосереджуємось на припущенні \#5:

> 5. Збурення мають [постійну дисперсію]{.hi} $\sigma^2$ і [нульову коваріацію]{.hi}, _тобто_,
   - $\mathop{\boldsymbol{E}}\left[ u_i^2 \middle| X \right] = \mathop{\text{Var}} \left( u_i \middle| X \right) = \sigma^2 \implies \mathop{\text{Var}} \left( u_i \right) = \sigma^2$
   - $\mathop{\text{Cov}} \left( u_i, \, u_j \middle| X \right) = \mathop{\boldsymbol{E}}\left[ u_i u_j \middle| X \right] = 0$ для $i\neq j$

. . .

Зокрема, ми зосередимося на припущенні [постійної дисперсії]{.hi} (також відомому як *гомоскедастичність*).

. . .

**Порушення цього припущення:**

[Гетероскедастичність:]{.hi} $\mathop{\text{Var}} \left( u_i \right) = \sigma^2_i$ і $\sigma^2_i \neq \sigma^2_j$ для деяких $i\neq j$ .

. . .

Іншими словами: наші збурення мають різну дисперсію.

---

## Гетероскедастичність

Класичний приклад гетероскедастичності: воронка

Дисперсія $u$ зростає разом із $x$

```{r}
#| label: het-ex1
#| echo: false
#| fig-align: center

set.seed(12345)
ggplot(data = tibble(
  x = runif(1e3, -3, 3),
  e = rnorm(1e3, 0, sd = 4 + 1.5 * x)
), aes(x = x, y = e)) +
geom_point(color = "darkslategrey", size = 2.75, alpha = 0.5) +
labs(x = "x", y = "u") +
theme_axes_math
```

---

## Гетероскедастичність

Інший приклад гетероскедастичності: (подвійна воронка?)

Дисперсія $u$ зростає на крайніх значеннях $x$

```{r, het ex2 , dev = "svg", echo = F, fig.height = 5.5}
set.seed(12345)
ggplot(data = tibble(
  x = runif(1e3, -3, 3),
  e = rnorm(1e3, 0, sd = 2 + x^2)
), aes(x = x, y = e)) +
geom_point(color = "darkslategrey", size = 2.75, alpha = 0.5) +
labs(x = "x", y = "u") +
theme_axes_math
```

---

## Гетероскедастичність

Інший приклад гетероскедастичності

Різні групові дисперсії $u$ 

```{r, het ex3 , dev = "svg", echo = F, fig.height = 5.5}
set.seed(12345)
ggplot(data = tibble(
  g = sample(c(F,T), 1e3, replace = T),
  x = runif(1e3, -3, 3),
  e = rnorm(1e3, 0, sd = 0.5 + 2 * g)
), aes(x = x, y = e, color = g, shape = g, alpha = g)) +
geom_point(size = 2.75) +
scale_color_manual(values = c("darkslategrey", red_pink)) +
scale_shape_manual(values = c(16, 1)) +
scale_alpha_manual(values = c(0.5, 0.8)) +
labs(x = "x", y = "u") +
theme_axes_math
```

---

## Гетероскедастичність

[Гетероскедастичність]{.hi} присутня, коли дисперсія $u$ змінюється з будь-якою комбінацією наших пояснювальних змінних $x_1$ до $x_k$ (далі: $X$).

. . .

Це дуже поширене явище на практиці.

. . .

[Чому вона нам важлива:]{.hi} Гетероскедастичність показує нам, як незначні порушення наших припущень можуть вплинути на ефективність МНК.

---

## Наслідки

Отже, які наслідки гетероскедастичності? Зміщення? Неефективність?

По-перше, давайте перевіримо, чи це має наслідки для незміщенності МНК

. . .

**Нагадування~1~:** незміщенність МНК означає $\mathop{\boldsymbol{E}}\left[ \hat{\beta}_k \middle| X \right] = \beta_k$ для всіх $k$.

. . .

**Нагадування~2~:** раніше ми показували $\hat{\beta}_1 = \dfrac{\sum_i\left(y_i-\overline{y}\right)\left(x_i-\overline{x}\right)}{\sum_i\left(x_i -\overline{x}\right)^2}$

. . .

Це насправді допоможе нам переписати цю оцінку як

$$ \hat{\beta}_1 = \beta_1 + \dfrac{\sum_i \left( x_i - \overline{x} \right) u_i}{\sum_i \left( x_i - \overline{x} \right)^2} $$

---

## Наслідки {.smaller}

**Доведення:** Припускаємо, що $y_i = \beta_0 + \beta_1 x_i + u_i$

$$
\begin{aligned}
  \hat{\beta}_1
  &= \dfrac{\sum_i\left(y_i-\overline{y}\right)\left(x_i-\overline{x}\right)}{\sum_i\left(x_i -\overline{x}\right)^2} \\
  &= \dfrac{\sum_i\left(\left[ \beta_0 + \beta_1 x_i + u_i \right]- \left[ \beta_0 + \beta_1 \overline{x} + \overline{u} \right] \right)\left(x_i-\overline{x}\right)}{\sum_i\left(x_i -\overline{x}\right)^2} \\
  &= \dfrac{\sum_i\left(\beta_1 \left[ x_i - \overline{x} \right] + \left[u_i - \overline{u}\right]  \right)\left(x_i-\overline{x}\right)}{\sum_i\left(x_i -\overline{x}\right)^2} \\
  &= \dfrac{\sum_i\left(\beta_1 \left[ x_i - \overline{x} \right]^2 + \left[ x_i - \overline{x} \right] \left[u_i - \overline{u}\right]\right)}{\sum_i\left(x_i -\overline{x}\right)^2} \\
  &= \beta_1 + \dfrac{\sum_i\left(x_i - \overline{x}\right) \left(u_i - \overline{u}\right)}{\sum_i\left(x_i -\overline{x}\right)^2}
\end{aligned}
$$

---

## Наслідки {.smaller}

$$
\begin{aligned}
  \hat{\beta}_1
  &= \cdots = \beta_1 + \dfrac{\sum_i\left(x_i - \overline{x}\right) \left(u_i - \overline{u}\right)}{\sum_i\left(x_i -\overline{x}\right)^2} \\
  &= \beta_1 + \dfrac{\sum_i\left(x_i - \overline{x}\right) u_i - \overline{u} \sum_i\left(x_i - \overline{x}\right)}{\sum_i\left(x_i -\overline{x}\right)^2} \\
  &= \beta_1 + \dfrac{\sum_i\left(x_i - \overline{x}\right) u_i - \overline{u} \left(\sum_i x_i - \sum_i \overline{x}\right)}{\sum_i\left(x_i -\overline{x}\right)^2} \\
  &= \beta_1 + \dfrac{\sum_i\left(x_i - \overline{x}\right) u_i - \overline{u} \left(\sum_i x_i - n \overline{x}\right)}{\sum_i\left(x_i -\overline{x}\right)^2} \\
  &= \beta_1 + \dfrac{\sum_i\left(x_i - \overline{x}\right) u_i - \overline{u} \color{#e64173}{\left(\sum_i x_i - \sum_i x_i\right)}}{\sum_i\left(x_i -\overline{x}\right)^2} \\
  &= \beta_1 + \dfrac{\sum_i\left(x_i - \overline{x}\right) u_i}{\sum_i\left(x_i -\overline{x}\right)^2} \quad \text{😅}
\end{aligned}
$$

---

## Наслідки: зміщення {.smaller}

Тепер ми хочемо побачити, чи гетероскедастичність зміщує оцінку МНК для $\beta_1$.

. . .

$$
\begin{aligned}
  \mathop{\boldsymbol{E}}\left[ \hat{\beta}_1 \middle| X \right]
  &= \mathop{\boldsymbol{E}}\left[ \beta_1 + \dfrac{\sum_i\left(x_i - \overline{x}\right) u_i}{\sum_i\left(x_i -\overline{x}\right)^2} \middle| X \right] \\[0.5em]
  &= \beta_1 + \mathop{\boldsymbol{E}}\left[ \dfrac{\sum_i\left(x_i - \overline{x}\right) u_i}{\sum_i\left(x_i -\overline{x}\right)^2} \middle| X \right] \\[0.5em]
  &= \beta_1 + \dfrac{\sum_i\left(x_i - \overline{x}\right)}{\sum_i\left(x_i -\overline{x}\right)^2} \color{#e64173}{\underbrace{\mathop{\boldsymbol{E}}\left[ u_i \middle| X \right]}_{=0}} \\[0.5em]
  &= \beta_1
\end{aligned}
$$

. . .

Фух... [МНК все ще незміщенні]{.hi} для $\beta_k$.

---

## Наслідки: ефективність

**Ефективність** і **інтерпретованість** МНК не витримують гетероскедастичності.

- За наявності гетероскедастичності МНК [не є більше найефективнішим]{.hi} (найкращий) лінійним незміщеним оцінювачем.

. . .

- Було б більш інформативним (ефективнішим) [зважити спостереження]{.hi} обернено до їхньої дисперсії $u_i$.

   - Низька вага спостереженням з високою дисперсією $u_i$.

   - Висока вага спостереженням з низькою дисперсією $u_i$.

   - Тепер у вас є ідея зваженого методу найменших квадратів (ЗМНК, WLS)

---

## Наслідки: інтерпретованість

За наявності гетероскедастичності [стандартні похибки МНК є зміщенними]{.hi} .

- Неправильні довірчі інтервали

- Проблеми для перевірки гіпотез (як $t$, так і $F$ тести)

---

## Рішення

1. **Тести** для визначення наявності гетероскедастичності.

2. **Засоби захисту** для (1) ефективності та (2) інтерпретованісті

---

## Тестування гетероскедастичності

Хоча у нас *можливо* є рішення для гетероскедастичності, ефективність наших оцінювачів залежить від наявності гетероскедастичності.

1. **Тест Гольдфельда-Квандта**

2. **Тест Уайта**

3. **Тест Бройша — Пагана**

. . .

Кожен із цих тестів зосереджується на тому факті, що ми можемо [використовувати залишки МНК]{.hi} $\color{#e64173}{e_i}$ [для оцінки генеральної сукупності]{.hi} $\color{#e64173}{u_i}$.

# Тест Гольдфельда-Квандта

## Тест Гольдфельда-Квандта

Зосереджується на конкретному типі гетероскедастичності: чи відрізняється дисперсія $u_i$ [між двома групами]{.hi}.

Пам'ятаєте, як ми використовували наші залишки для оцінки $\sigma^2$?

$$ s^2 = \dfrac{\text{SSE}}{n-1} = \dfrac{\sum_i e_i^2}{n-1} $$

Ми використаємо цю саму ідею, щоб визначити, чи є докази того, що наші дві групи відрізняються дисперсіями своїх збурень, фактично порівнюючи $s^2_1$ і $s^2_2$ від наших двох груп.

---

## Тест Гольдфельда-Квандта

### Алгоритм

1. Впорядкування спостережень за $x$

2. Розділіть дані на дві групи розміром n^⭑^
   - G~1~: перша третина
   - G~2~: остання третина

3. Побудуйте окремі регресії $y$ від $x$ для G~1~ і G~2~

4. Розрахуйте SSE~1~ і SSE~2~

5. Обчисліть статистику тесту G-Q

---

## Статистика Гольдфельда-Квандта {.smaller}

$$F_{\left(n^{\star}-k,\, n^{\star}-k\right)} = \dfrac{\text{SSE}_2/(n^\star-k)}{\text{SSE}_1/(n^\star-k)} = \dfrac{\text{SSE}_2}{\text{SSE}_1}$$

відповідає $F$ розподілу (за нульовою гіпотезою) із ступенями свободи $n^{\star}-k$ і $n^{\star}-k$[^1].

::: {.callout-note}
- Тест G-Q вимагає, щоб збурення відповідали нормальним розподілам.
- G-Q передбачає дуже специфічний тип/форму гетероскедастичності.
- Дуже добре працює, якщо ми знаємо форму потенційної гетероскедастичності.
:::

[^1]: Голдфельд і Квандт запропонували розрахунок $n^{\star}$ з виразу $(3/8)n$. Значення $k$ --- це кількість оцінених параметрів (_тобто_, $\hat{\beta}_j$).

---

## Візуалізація тесту Гольдфельда-Квандта

```{r, gq1a, echo = F, dev = "svg", fig.height = 4}
set.seed(12345)
# Data
gq_df = tibble(
  x = runif(1e3, -3, 3),
  e = rnorm(1e3, 0, sd = 4 + 1.5 * x),
  y = 1 + 3 * x + e
)
# Quantiles
gq_x = quantile(gq_df$x, probs = c(3/8, 5/8))
# Regressions
sse1 = lm(y ~ x, data = gq_df %>% filter(x < gq_x[1])) %>%
  residuals() %>% raise_to_power(2) %>% sum()
sse2 = lm(y ~ x, data = gq_df %>% filter(x > gq_x[2])) %>%
  residuals() %>% raise_to_power(2) %>% sum()
ggplot(data = gq_df, aes(x = x, y = e)) +
geom_point(color = "darkslategrey", size = 2.75, alpha = 0.5) +
labs(x = "x", y = "u") +
theme_axes_math
```

---

## Візуалізація тесту Гольдфельда-Квандта

```{r, gq1b, echo = F, dev = "svg", fig.height = 4}
ggplot(data = gq_df, aes(
  x = x, y = e,
  color = cut(x, c(-Inf, gq_x, Inf)),
  alpha = cut(x, c(-Inf, gq_x, Inf)),
  shape = cut(x, c(-Inf, gq_x, Inf))
)) +
geom_vline(
  xintercept = gq_x,
  color = grey_mid,
  size = 0.25
) +
geom_point(size = 2.75) +
labs(x = "x", y = "u") +
scale_color_manual(values = c("darkslategrey", grey_mid, red_pink)) +
scale_shape_manual(values = c(19, 1, 19)) +
scale_alpha_manual(values = c(0.5, 0.8, 0.6)) +
theme_axes_math
```

$F_{375,\,375} = \dfrac{\color{#e64173}{\text{SSE}_2 = `r format(round(sse2, 1), nsmall = 0L, big.mark = ",")`}}{\color{#314f4f}{\text{SSE}_1 = `r format(round(sse1, 1), nsmall = 0L, big.mark = ",")`}} \approx `r format(round(sse2/sse1, 1), nsmall = 0L, big.mark = ",")` \implies$ *p*-value $< 0.001$

$\therefore$ Ми відхиляємо H~0~: $\sigma^2_1 = \sigma^2_2$ і робимо висновок про наявність статистично значущих доказів гетероскедастичності.

---

## Проблеми тесту Гольдфельда-Квандта

```{r, gq2a, echo = F, dev = "svg", fig.height = 4}
set.seed(12345)
# Data
gq2_df = tibble(
  x = runif(1e3, -3, 3),
  e = rnorm(1e3, 0, sd = 2 + x^2),
  y = 1 + 3 * x + e
)
# Quantiles
gq_x = quantile(gq2_df$x, probs = c(3/8, 5/8))
# Regressions
sse1b = lm(y ~ x, data = gq2_df %>% filter(x < gq_x[1])) %>%
  residuals() %>% raise_to_power(2) %>% sum()
sse2b = lm(y ~ x, data = gq2_df %>% filter(x > gq_x[2])) %>%
  residuals() %>% raise_to_power(2) %>% sum()
ggplot(data = gq2_df, aes(
  x = x, y = e
)) +
geom_point(color = "darkslategrey", size = 2.75, alpha = 0.5, shape = 19) +
labs(x = "x", y = "u") +
theme_axes_math
```

---

## Проблеми тесту Гольдфельда-Квандта

```{r, gq2b, echo = F, dev = "svg", fig.height = 4}
ggplot(data = gq2_df, aes(
  x = x, y = e,
  color = cut(x, c(-Inf, gq_x, Inf)),
  alpha = cut(x, c(-Inf, gq_x, Inf)),
  shape = cut(x, c(-Inf, gq_x, Inf))
)) +
geom_vline(
  xintercept = gq_x,
  color = grey_mid,
  size = 0.25
) +
geom_point(size = 2.75) +
labs(x = "x", y = "u") +
scale_color_manual(values = c("darkslategrey", grey_mid, red_pink)) +
scale_shape_manual(values = c(19, 1, 19)) +
scale_alpha_manual(values = c(0.5, 0.8, 0.6)) +
theme_axes_math
```

$F_{375,\,375} = \dfrac{\color{#e64173}{\text{SSE}_2 = `r format(round(sse2b, 1), nsmall = 0L, big.mark = ",")`}}{\color{#314f4f}{\text{SSE}_1 = `r format(round(sse1b, 1), nsmall = 0L, big.mark = ",")`}} \approx `r format(round(sse2b/sse1b, 1), nsmall = 0L, big.mark = ",")` \implies$ *p*-value $\approx `r round(pf(sse2b/sse1b, 375, 375, lower.tail = F), 3)`$

$\therefore$ Нам не вдається відхилити H~0~: $\sigma^2_1 = \sigma^2_2$, хоча гетероскедастичність очевидно присутня.

# Тест Уайта

## Тест Уайта

**Бройш і Паган (1981)** намагалися вирішити цю проблему конкретної функціональної форми гетероскедастичності.

- Регресія $e_i^2$ від $X = \left[ 1,\, x_1,\, x_2,\, \ldots,\, x_k \right]$ і перевірка значущості.
- Дозволяє даним показати, чи або як дисперсія $u_i$ корелює з $X$.
- Якщо $\sigma_i^2$ корелює з $X$, то ми маємо гетероскедастичність.

. . .

Однак ми насправді хочемо знати, чи

$$\sigma_1^2 = \sigma_2^2 = \cdots = \sigma_n^2$$

---

## Тест Уайта

Для досягнення цієї мети Гел Уайт скористався тим фактом, що ми можемо [замінити вимогу гомоскедастичності слабшим припущенням]{.hi}:

- **Старе припущення:** $\mathop{\text{Var}} \left( u_i \middle| X \right) = \sigma^2$

- **Нове припущення:** $u^2$ *некорельовані* з пояснювальними змінними (_тобто_, $x_j$ для всіх $j$), їхніми квадратами (_тобто_, $x_j^2$), а також взаємодії першого ступеня (_тобто_, $x_j x_h$).

. . .

Це нове припущення легше перевірити (*підказка:* регресія).

---

## Алгоритм тесту Уайта

1\. Регресія y на x~1~, x~2~, …, x~k~. Зберегти залишки e.

2\. Регресія квадратів залишків для всіх пояснювальних змінних, їхніх квадратів і взаємодій.

$$e^2 = \alpha_0 + \sum_{h=1}^k \alpha_h x_h + \sum_{j=1}^k \alpha_{k+j} x_j^2 + \sum_{\ell = 1}^{k-1} \sum_{m = \ell + 1}^k \alpha_{\ell,m} x_\ell x_m + v_i$$

3\. Запис R~e~^2^.

4\. Обчисліть тестову статистику для перевірки H~0~: $\alpha_p = 0$ для всіх $p\neq0$.

---

## Статистика тесту Уайта {.smaller}

$$ \text{LM} = n \times R_e^2 \qquad \text{де H}_0,\, \text{LM} \overset{\text{d}}{\sim} \chi_k^2 $$

де $R^2_e$ походить від регресії $e^2$ на пояснювальні змінні, їхні квадрати та їхні взаємодії.

$$ e^2 = \alpha_0 + \underbrace{\sum_{h=1}^k \alpha_h x_h}_{\text{Поясн. змінні}} + \underbrace{\sum_{j=1}^k \alpha_{k+j} x_j^2}_{\text{Квадратична форма}} + \underbrace{\sum_{\ell = 1}^{k-1} \sum_{m = \ell + 1}^k \alpha_{\ell,m} x_\ell x_m}_{\text{Взаємодія}} + v_i $$

::: {.callout-note}
$k$ (для нашого $\chi_k^2$) дорівнює кількості оцінених параметрів у наведеній вище регресії ($\alpha_j$), за винятком $\left( \alpha_0 \right)$.
:::

---

## Приклад тесту Уайта {.smaller}

*Приклад:* Розглянемо модель[^†] $y = \beta_0 + \beta_1 x_1 + \beta_2 x_2 + \beta_3 x_3 + u$

[^†]: Щоб спростити позначення тут, я відкидаю індекси $i$.

**Крок 1:** Оцініть модель; отримати залишки $(e)$.

**Крок 2:** Регресія $e^2$ від пояснювальних змінних, квадратів та взаємодії.

$$
\begin{aligned}
  e^2 =
  &\alpha_0 + \alpha_1 x_1 + \alpha_2 x_2 + \alpha_3 x_3 + \alpha_4 x_1^2 + \alpha_5 x_2^2 + \alpha_6 x_3^2 \\
  &+ \alpha_7 x_1 x_2 + \alpha_8 x_1 x_3 + \alpha_9 x_2 x_3 + v
\end{aligned}
$$

Запишіть R^2^ із цього рівняння (назвіть його $R_e^2$).

**Крок 3:** Перевірте H~0~: $\alpha_1 = \alpha_2 = \cdots = \alpha_9 = 0$ за допомогою $\text{LM} = n R^2_e \overset{\text{d} }{\sim} \chi_9^2$.

---

## Приклад тесту Уайта

```{r, white1, echo = F, dev = "svg", fig.height = 4}
set.seed(12345)
# Data
bp_df = tibble(
  x = runif(1e3, -3, 3),
  e = rnorm(1e3, 0, sd = 2 + x^2),
  y = 1 + 3 * x + e
)

lm_bp1 = lm(residuals(lm(y ~ x, bp_df))^2 ~ 1 + bp_df$x) %>%
  summary() %$% r.squared %>% multiply_by(1e3)
lm_bp2 = lm(residuals(lm(y ~ x, bp_df))^2 ~ 1 + bp_df$x + I(bp_df$x^2)) %>%
  summary() %$% r.squared %>% multiply_by(1e3)

# The figure
ggplot(data = bp_df, aes(x = x, y = e)) +
geom_point(size = 2.75, color = "darkslategrey", alpha = 0.5) +
labs(x = "x", y = "u") +
theme_axes_math
```

Тест Уайта для цієї простої лінійної регресії.

$$
\begin{aligned}
 e_i^2 &= \hat{\alpha}_0 + \hat{\alpha}_1 x_{1i} \color{#e64173}{+ \hat{\alpha}_2 x^2_{1i}} & \widehat{\text{LM}} &= `r round(lm_bp2, 2)` &\mathit{p}\text{-value} < 0.001
\end{aligned}
$$

# Приклади

## Тестування гетероскедастичності {.smaller}

**Мета:** Оцінити зв’язок між стандартизованими результатами тестування (залежна змінна) і (1) співвідношенням студент/викладач і (2) доходом, _тобто_,

$$ \left(\text{Test score}\right)_i = \beta_0 + \beta_1 \text{Ratio}_{i} + \beta_2 \text{Income}_{i} + u_i \tag{1} $$

**Потенційна проблема:** Гетероскедастичність... і ми не знаємо $u_i$.

**Рішення:**

1. Оцініть модель $(1)$ за допомогою МНК.
2. Тест на гетероскедастичність.
   - Гольдфельд-Квандт
   - Уайта
   
---

## Тестування гетероскедастичності

Ми будемо використовувати дані тестування з набору даних `Caschool` в пакеті `Ecdat`.

::: {.panel-tabset}

### R

```{r, ex-data-r}
# Завантаження пакетів
library(pacman)
p_load(tidyverse, Ecdat)
# Відбір та перейменування змінних, створення нового набору даних
test_df  <- select(Caschool, test_score = testscr, ratio = str, income = avginc)
# Формат тіббл
test_df <- as_tibble(test_df)
# Перші 2 рядки
head(test_df, 2)
```

### Python

```{python, ex-data-py}
# Завантаження пакетів
import pandas as pd
from statsmodels.datasets import get_rdataset
# Завантаження даних
caschool = get_rdataset("Caschool", "Ecdat")
# Відбір та перейменування змінних
test_df = caschool.data[["testscr", "str", "avginc"]]
test_df.columns = ["test_score", "ratio", "income"]
# Перші 2 рядки
test_df.head(2)
```

:::

---

## Тестування гетероскедастичності {.smaller}

Почнемо з оцінки нашої моделі

$$ \left(\text{Test score}\right)_i = \beta_0 + \beta_1 \text{Ratio}_{i} + \beta_2 \text{Income}_{i} + u_i $$

::: {.panel-tabset}

### R

```{r, ex gq1 r}
# Оцінювання моделі
est_model = lm(test_score ~ ratio + income, data = test_df)
# Вивід результату
tidy(est_model) %>% knitr::kable()
```

### Python

```{python, ex gq1 p}
# Оцінювання моделі
from statsmodels.formula.api import ols
est_model = ols("test_score ~ ratio + income", data = test_df).fit()
# Вивід результату
est_model.summary().tables[1]
```

:::

---

## Тестування гетероскедастичності

Тепер давайте подивимося, що говорять залишки про гетероскедастичність

::: {.panel-tabset}

### R

```{r, ex gq2 r}
# Додамо залишки до даних
test_df$e = residuals(est_model)
```

### Python

```{python, ex gq2 p}
# Додамо залишки до даних
test_df["e"] = est_model.resid
```

:::

```{r, gq3, echo = F, dev = "svg", fig.height = 4.25}
# Plot residuals against income
plot1 = ggplot(data = test_df, aes(x = income, y = e)) +
  geom_point(size = 2.5, alpha = 0.5, color = red_pink) +
  labs(x = "Income", y = TeX("\\textit{e}")) +
  theme_axes_serif
# Plot residuals against student-teacher ratio
plot2 = ggplot(data = test_df, aes(x = ratio, y = e)) +
  geom_point(size = 2.5, alpha = 0.5, color = "darkslategrey") +
  labs(x = "Student-to-teacher ratio", y = TeX("\\textit{e}")) +
  theme_axes_serif
# The grid
gridExtra::grid.arrange(plot1, plot2, nrow = 1)
```

---

## Тестування гетероскедастичності: [G-Q]{.hi}

`income` виглядає потенційно гетероскедастичним; давайте перевіримо через Goldfeld-Quandt.

::: {.panel-tabset}

### R

```{r, ex gq4 r, eval = F}
# Впорядковуємо дані
test_df = arrange(test_df, income)
```

### Python

```{python, ex gq4 p, eval = F}
# Впорядковуємо дані
test_df = test_df.sort_values("income")
```

:::

---

## Тестування гетероскедастичності: [G-Q]{.hi}

`income` виглядає потенційно гетероскедастичним; давайте перевіримо через Goldfeld-Quandt.

::: {.panel-tabset}

### R

```{r, ex gq5 r, eval = F}
# Впорядковуємо дані
test_df = arrange(test_df, income)
# Переоцінюємо модель для останніх і перших 158 спостережень
est_model1 = lm(test_score ~ ratio + income, data = tail(test_df, 158))
est_model2 = lm(test_score ~ ratio + income, data = head(test_df, 158))
```

### Python

```{python, ex gq5 p, eval = F}
# Впорядковуємо дані
test_df = test_df.sort_values("income")
# Переоцінюємо модель для останніх і перших 158 спостережень
est_model1 = ols("test_score ~ ratio + income", data = test_df.tail(158)).fit()
est_model2 = ols("test_score ~ ratio + income", data = test_df.head(158)).fit()
```

:::

---

## Тестування гетероскедастичності: [G-Q]{.hi}

`income` виглядає потенційно гетероскедастичним; давайте перевіримо через Goldfeld-Quandt.

::: {.panel-tabset}

### R

```{r, ex gq6 r}
# Впорядковуємо дані
test_df = arrange(test_df, income)
# Переоцінюємо модель для останніх і перших 158 спостережень
est_model1 = lm(test_score ~ ratio + income, data = tail(test_df, 158))
est_model2 = lm(test_score ~ ratio + income, data = head(test_df, 158))
# Беремо залишки від кожної регресії
e_model1 = residuals(est_model1)
e_model2 = residuals(est_model2)
```

### Python

```{python, ex gq6 p}
# Впорядковуємо дані
test_df = test_df.sort_values("income")
# Переоцінюємо модель для останніх і перших 158 спостережень
est_model1 = ols("test_score ~ ratio + income", data = test_df.tail(158)).fit()
est_model2 = ols("test_score ~ ratio + income", data = test_df.head(158)).fit()
# Беремо залишки від кожної регресії
e_model1 = est_model1.resid
e_model2 = est_model2.resid
```

:::

---

## Тестування гетероскедастичності: [G-Q]{.hi}

`income` виглядає потенційно гетероскедастичним; давайте перевіримо через Goldfeld-Quandt.

::: {.panel-tabset}

### R

```{r, ex gq7 r}
# Впорядковуємо дані
test_df = arrange(test_df, income)
# Переоцінюємо модель для останніх і перших 158 спостережень
est_model1 = lm(test_score ~ ratio + income, data = tail(test_df, 158))
est_model2 = lm(test_score ~ ratio + income, data = head(test_df, 158))
# Розраховуємо SSE для кожної регресії
sse_model1 = sum(e_model1^2)
sse_model1
sse_model2 = sum(e_model2^2)
sse_model2
```

### Python

```{python, ex gq7 p}
# Впорядковуємо дані
test_df = test_df.sort_values("income")
# Переоцінюємо модель для останніх і перших 158 спостережень
est_model1 = ols("test_score ~ ratio + income", data = test_df.tail(158)).fit()
est_model2 = ols("test_score ~ ratio + income", data = test_df.head(158)).fit()
# Розраховуємо SSE для кожної регресії
sse_model1 = (e_model1**2).sum()
sse_model1
sse_model2 = (e_model2**2).sum()
sse_model2
```

:::

---

## Тестування гетероскедастичності: [G-Q]{.hi} {.smaller}

Розраховуємо статистику:

$F_{n^\star-k,\,n^\star-k} = \dfrac{\text{SSE}_2}{\text{SSE}_1}$

. . .

$\approx\dfrac{`r round(sse_model2, 2) %>% format(big.mark = ",")`}{`r round(sse_model1, 2) %>% format(big.mark = ",")`}$

. . .

$\approx`r round(sse_model2/sse_model1, 2)`$

. . .

$F_{158-3,\,158-3}$

. . .

::: {.panel-tabset}

### R

```{r, ex gq8 r}
# G-Q статистика
(f_gq = sse_model2/sse_model1)
```

```{r, ex gq9 r}
# p-value
pf(q = f_gq, df1 = 158-3, df2 = 158-3, lower.tail = F)
```

### Python

```{python, ex gq8 p}
# G-Q статистика
f_gq = sse_model2/sse_model1
f_gq
```

```{python, ex gq9 p}
# p-value
from scipy.stats import f
f.sf(f_gq, 158-3, 158-3)
```

:::

---

## Тестування гетероскедастичності: [G-Q]{.hi}

Критерій статистики Гольдфельда-Квандта та його розподіл

```{r, ex gq10, echo = F, dev = "svg", fig.height = 5}
ggplot(data = tibble(x = c(0, f_gq * 1.3)), aes(x)) +
  geom_area(
    stat = "function", fun = df, args = list(df1 = 158, df2 = 158),
    fill = "darkslategrey", alpha = 0.05
  ) +
  geom_area(
    stat = "function", fun = df, args = list(df1 = 158, df2 = 158),
    fill = red_pink, alpha = 0.85,
    xlim = c(f_gq, f_gq * 1.3)
  ) +
  stat_function(
    fun = df, args = list(df1 = 158, df2 = 158), n = 1e3,
    color = "darkslategrey"
  ) +
  geom_vline(xintercept = f_gq, color = grey_dark, size = 0.5, linetype = "dotted") +
  annotate(
    "text", x = f_gq, y = 5 * df(f_gq, df1 = 158, df2 = 158),
    label = TeX("$\\widehat{F}=1.53$"),
    family = "MathJax_Main", size = 7
  ) +
  labs(x = "x", y = "f") +
  theme_axes_math
```

---

## Тестування гетероскедастичності: [G-Q]{.hi}

Зібравши все разом:

H~0~: $\sigma_1^2 = \sigma_2^2$ *проти* H~A~: $\sigma_1^2 \neq \sigma_2^2$

Статистика тесту Голдфельда-Квандта: $F \approx `r round(f_gq, 2)`$

*p*-значення $\approx `r round(pf(q = f_gq, df1 = 158-3, df2 = 158-3, lower.tail = F), 5)`$

∴ Відхилити H~0~ (*p*-значення менше 0,05).

**Висновок:** Є статистично значущі докази того, що $\sigma_1^2 \neq \sigma_2^2$. Таким чином, ми знаходимо статистично значущі докази гетероскедастичності (на 5-відсотковому рівні значущості).

---

## Тестування гетероскедастичності: [G-Q]{.hi}

Що, якби ми вирішили зосередитися на `ratio`?

. . .

::: {.panel-tabset}

### R

```{r, ex gq11 r}
# Впорядкування
test_df = arrange(test_df, ratio)
# Моделі
est_model3 = lm(test_score ~ ratio + income, data = tail(test_df, 158))
est_model4 = lm(test_score ~ ratio + income, data = head(test_df, 158))
# Залишки
e_model3 = residuals(est_model3)
e_model4 = residuals(est_model4)
# SSE
(sse_model3 = sum(e_model3^2))
(sse_model4 = sum(e_model4^2))
```

### Python

```{python, ex gq11 p}
# Впорядкування
test_df = test_df.sort_values("ratio")
# Моделі
est_model3 = ols("test_score ~ ratio + income", data = test_df.tail(158)).fit()
est_model4 = ols("test_score ~ ratio + income", data = test_df.head(158)).fit()
# Залишки
e_model3 = est_model3.resid
e_model4 = est_model4.resid
# SSE
sse_model3 = (e_model3**2).sum()
sse_model4 = (e_model4**2).sum()
sse_model3, sse_model4
```

:::

---

## Тестування гетероскедастичності: [G-Q]{.hi}

$F_{n^\star-k,\,n^\star-k} = \dfrac{\text{SSE}_4}{\text{SSE}_3} \approx\dfrac{`r round(sse_model4, 2) %>% format(big.mark = ",")`}{`r round(sse_model3, 2) %>% format(big.mark = ",")`} \approx`r round(sse_model4 / sse_model3, 2)`$

яке має *p*-значення приблизно `r round(pf(sse_model4 / sse_model3, 158-3, 158-3, lower.tail = F), 4)`.

. . .

∴ Ми б не змогли відхилити H~0~, дійшовши висновку, що нам не вдалося знайти статистично значущі докази гетероскедастичності.

---

## Тестування гетероскедастичності: [Уайт]{.hi}

Давайте перевіримо ту саму модель і дані за допомогою тесту Уайта.

*Нагадуємо:* ми зберегли наші залишки як `e` у нашому наборі даних, _тобто_,

::: {.panel-tabset}

### R

```{r, white recall r, eval = F}
# Модель
est_model = lm(test_score ~ ratio + income, data = test_df)
# Залишки
test_df$e = residuals(est_model)
```

### Python

```{python, white recall p, eval = F}
# Модель
est_model = ols("test_score ~ ratio + income", data = test_df).fit()
# Залишки
test_df["e"] = est_model.resid
```

:::

---

## Тестування гетероскедастичності: [Уайт]{.hi} {.smaller}

[**Тест Уайта** додає змінні в квадраті та взаємодії]{.pink} до початкової специфікації регресії (права сторона)

$$
\begin{align}
 \color{#314f4f}{u_{i}^2} =& \color{#314f4f}{\alpha_{0} + \alpha_{1} \text{Ratio}_{i} + \alpha_{2} \text{Income}_{i} } \\
 &+ \color{#e64173}{\alpha_{3} \text{Ratio}_{i}^2 + \alpha_{4} \text{Income}_{i}^2 + \alpha_{5} \text{Ratio}_{i}\times\text{Income}_{i}} \\
 &+ \color{#314f4f}{w_{i}}
\end{align}
$$

[**Тест Уайта**]{.pink} перевіряє нульову гіпотезу
<br>[H~0~:]{.pink} $\color{#e64173}{\alpha_1 = \alpha_2 = \alpha_3 = \alpha_4 = \alpha_5 = 0}$

::: {.callout-note}
`R` та `Python` має нотацію квадратичних форм і взаємодій у `lm()`/`ols()`:

- **Квадратні форми** використовують `I()`, _наприклад_, `lm(y ~ I(x^2))`

- **Взаємодії** використовують `:` між змінними, _наприклад_, `lm(y ~ x1:x2)`

*Приклад:* Регресія `y` до квадратичного від `x1` і `x2`:

```{r, ex quad, eval = F}
lm(y ~ x1 + x2 + I(x1^2) + I(x2^2) + x1:x2, data = pretend_df)
```
:::

---

## Тестування гетероскедастичності: [Уайт]{.hi}

**Крок 1:** Регресія $e_i^2$ від 1^ї^ ступені, 2^ї^ ступінь і взаємодії

::: {.panel-tabset}

### R

```{r, ex white0 r, eval = F}
# Модель з квадратами і взаємодіями 
white_model = lm(
  I(e^2) ~ ratio + income + I(ratio^2) + I(income^2) + ratio:income,
  data = test_df
)
```

### Python

```{python, ex white0 p, eval = F}
# Модель з квадратами і взаємодіями
white_model = ols("I(e**2) ~ ratio + income + I(ratio**2) + I(income**2) + ratio:income", data = test_df).fit()
```

:::

---

## Тестування гетероскедастичності: [Уайт]{.hi}

**Крок 2:** Зберіть $R_e^2$ з регресії.

::: {.panel-tabset}

### R

```{r, ex white1 r, eval = T}
# Модель з квадратами і взаємодіями 
white_model = lm(
  I(e^2) ~ ratio + income + I(ratio^2) + I(income^2) + ratio:income,
  data = test_df
)
# R-squared
(white_r2 = summary(white_model)$r.squared)
```

### Python

```{python, ex white1 p, eval = T}
# Модель з квадратами і взаємодіями
white_model = ols("I(e**2) ~ ratio + income + I(ratio**2) + I(income**2) + ratio:income", data = test_df).fit()
# R-squared
white_r2 = white_model.rsquared
white_r2
```

:::

---

## Тестування гетероскедастичності: [Уайт]{.hi}

**Крок 3:** Обчисліть статистику тесту Уайта $\text{LM} = n \times R_e^2 \approx 420 \times `r round(white_r2, 3)`$

::: {.panel-tabset}

### R

```{r, ex white3 r, eval = T}
# Модель з квадратами і взаємодіями 
white_model = lm(
  I(e^2) ~ ratio + income + I(ratio^2) + I(income^2) + ratio:income,
  data = test_df
)
# R-squared
white_r2 = summary(white_model)$r.squared
# White test statistic
(white_stat = 420 * white_r2)
```

### Python

```{python, ex white3 p, eval = T}
# Модель з квадратами і взаємодіями
white_model = ols("I(e**2) ~ ratio + income + I(ratio**2) + I(income**2) + ratio:income", data = test_df).fit()
# R-squared
white_r2 = white_model.rsquared
# White test statistic
white_stat = 420 * white_r2
white_stat
```

:::

---

## Тестування гетероскедастичності: [Уайт]{.hi}

**Крок 4:** Обчисліть *p*-значення (де $\text{LM} \overset{d}{\sim} \chi_k^2$); тут $k=5$

::: {.panel-tabset}

### R

```{r, ex white4 r, eval = T}
# Модель з квадратами і взаємодіями 
white_model = lm(
  I(e^2) ~ ratio + income + I(ratio^2) + I(income^2) + ratio:income,
  data = test_df
)
# R-squared
white_r2 = summary(white_model)$r.squared
# White test statistic
white_stat = 420 * white_r2
# p-value
pchisq(q = white_stat, df = 5, lower.tail = F)
```

### Python

```{python, ex white4 p, eval = T}
# Модель з квадратами і взаємодіями
white_model = ols("I(e**2) ~ ratio + income + I(ratio**2) + I(income**2) + ratio:income", data = test_df).fit()
# R-squared
white_r2 = white_model.rsquared
# White test statistic
white_stat = 420 * white_r2
# p-value
from scipy.stats import chi2
chi2.sf(white_stat, 5)
```

:::

---

## Тестування гетероскедастичності: [Уайт]{.hi} {.smaller}

Тепер все разом:

. . .

H~0~: $\alpha_1 = \alpha_2 = \alpha_3 = \alpha_4 = \alpha_5 = 0$ *vs.* H~A~: $\alpha_i \neq 0$ для $i \in \{1,\, 2,\,\ldots,\, 5\}$

. . .

$$
\begin{align}
u_i^2 =& \alpha_0 + \alpha_1 \text{Ratio}_i + \alpha_2 \text{Income}_i \\
&+ \alpha_3 \text{Ratio}_i^2 + \alpha_4 \text{Income}_i^2 \\
&+ \alpha_5 \text{Ratio}_i \times \text{Income}_i + w_i
\end{align}
$$

. . .

Наша статистика білого тесту: $\text{LM} = n \times R_e^2 \approx 420 \times `r round(white_r2, 3)` \approx `r round(white_stat, 2)`$

. . .

За розподілом $\chi_5^2$ цей $\widehat{\text{LM}}$ має *p*-значення менше 0,001.

. . .

∴ Ми [відхиляємо H~0~]{.hi} і робимо висновок про наявність [статистично значущих доказів гетероскедастичності]{.hi} (на 5-відсотковому рівні).

---

## Тестування гетероскедастичності: [Уайт]{.hi}

Статистика тесту Уайта та її розподіл

```{r, ex white plot, echo = F, dev = "svg", fig.height = 5}
ggplot(data = tibble(x = c(0, white_stat * 1.1)), aes(x)) +
  geom_area(
    stat = "function", fun = dchisq, args = list(df = 5),
    fill = "darkslategrey", alpha = 0.05
  ) +
  geom_area(
    stat = "function", fun = dchisq, args = list(df = 5),
    fill = red_pink, alpha = 0.85,
    xlim = c(white_stat, white_stat * 1.1)
  ) +
  stat_function(
    fun = dchisq, args = list(df = 5), n = 1e3,
    color = "darkslategrey"
  ) +
  geom_vline(xintercept = white_stat, color = grey_dark, size = 0.5, linetype = "dotted") +
  annotate(
    "text", x = white_stat, y = 0.01,
    label = TeX("$\\widehat{LM}=30.8$"),
    family = "MathJax_Main", size = 7,
    hjust = 0.5
  ) +
  labs(x = "x", y = "f") +
  theme_axes_math
```

# Життя з гетероскедастичністю

## Життя з гетероскедастичністю {.smaller}

При наявності гетероскедастичності МНК є

- все ще [незміщеною]{.hi}
- [більше не найефективніший]{.hi} незміщений лінійний оцінювач

У середньому ми отримуємо правильну відповідь, але з більшим шумом (меншою точністю).
<br> *Також:* Наші стандартні помилки є зміщеними

. . .

**Що можна зробити:**

1. Перевірте [специфікацію]{.hi} регресії .
2. Знайдіть новий, більш ефективний [незміщений оцінювач]{.hi} для $\beta_j$.
3. Жити з неефективністю МНК; знайти [новий засіб оцінки дисперсії]{.hi}.
   - Стандартні помилки
   - Довірчі інтервали
   - Перевірка гіпотез

---

## Неправильна специфікація

Як ми вже обговорювали, специфікація вашої моделі регресії має велике значення для неупередженості та ефективності вашого оцінювача.

**Відповідь \#1:** Переконайтеся, що ваша специфікація не викликає гетероскедастичності.

---

## Неправильна специфікація {.smaller}

*Приклад:* Нехай залежність у ГС буде $$ y_i = \beta_0 + \beta_1 x_i + \beta_2 x_i^2 + u_i $$

з $\mathop{\boldsymbol{E}}\left[ u_i \middle| x_i \right] = 0$ і $\mathop{\text{Var}} \left( u_i \middle| x_i \right) = \sigma^2$.

Однак ми пропускаємо $x^2$ і оцінюємо $$ y_i = \gamma_0 + \gamma_1 x_i + w_i $$

Тоді $$ w_i = u_i + \beta_2 x_i^2 \implies \mathop{\text{Var}} \left( w_i \right) = f(x_i) $$

_Тобто_, дисперсія $w_i$ змінюється систематично з $x_i$ (гетероскедастичність).

---

## Неправильна специфікація

```{r, spec data, include = F}
# Set the seed
set.seed(1234)
# Generate data
spec_df <- tibble(x = runif(1e3, 0, 3), y = exp(0.5 + 0.6 * x + rnorm(1e3, sd = 0.3)))
# Add residuals ('w': wrong specification; 'c': correct specification)
spec_df %<>% mutate(
  e_w = lm(y ~ x, data = spec_df) %>% residuals(),
  e_c = lm(log(y) ~ x, data = spec_df) %>% residuals()
)
```

[Істина:]{.pink} $\color{#e64173}{\log\left(y_i\right) = \beta_0 + \beta_1 x_i + u_i}$ 

[Хибна:]{.slate} $\color{#314f4f}{y_i = \beta_0 + \beta_1 x_i + v_i}$

```{r, spec plot1, echo = F, dev = "svg", fig.height = 5}
ggplot(data = spec_df, aes(x = x)) +
  geom_point(aes(y = e_w), color = "darkslategrey", size = 2.75, alpha = 0.5, shape = 16) +
  geom_point(aes(y = e_c), color = red_pink, size = 2.5, alpha = 0, shape = 19) +
  labs(x = "x", y = "e") +
  theme_axes_math
```

---

## Неправильна специфікація

[Істина:]{.pink} $\color{#e64173}{\log\left(y_i\right) = \beta_0 + \beta_1 x_i + u_i}$ 

[Хибна:]{.slate} $\color{#314f4f}{y_i = \beta_0 + \beta_1 x_i + v_i}$

```{r, spec plot2, echo = F, dev = "svg", fig.height = 5}
ggplot(data = spec_df, aes(x = x)) +
  geom_point(aes(y = e_w), color = "darkslategrey", size = 2.75, alpha = 0.25, shape = 1) +
  geom_point(aes(y = e_c), color = red_pink, size = 2.5, alpha = 0.5, shape = 19) +
  labs(x = "x", y = "e") +
  theme_axes_math
```

---

## Неправильна специфікація {.smaller}

**Проблема неправильної специфікації:** Неправильна специфікація регресійної моделі може спричинити гетероскедастичність (серед інших проблем).

. . .

**Рішення:** 💡 Зробіть це правильно (_наприклад_, не пропускайте $x^2$).

. . .

**Нові проблеми:**

- Ми часто не знаємо *правильної* специфікації.
- Ми хотіли б більш формального процесу вирішення проблеми гетероскедастичності.

. . .

**Висновок: ** Специфікація часто не «вирішить» промлему гетероскедастичності.
<br> Однак правильне визначення моделі все одно є дуже важливим.

---

## Зважений МНК {.smaller}

Зважений МНК (WLS) представляє інший підхід.

**Відповідь \#2:** Підвищення ефективності шляхом зважування наших спостережень.

. . .

Нехай істинне рівняння генеральної сукупності буде

$$
\begin{align}
   y_i = \beta_0 + \beta_1 x_{i} + u_i \tag{1}
\end{align}
$$

з $u_i \sim \mathop{N} \left( 0,\, \sigma_i^2 \right)$.

. . .

Тепер перетворіть $(1)$, поділивши дані кожного спостереження на $\sigma_i$, _тобто_,

$$
\begin{align}
   \dfrac{y_i}{\sigma_i} &= \beta_0 \dfrac{1}{\sigma_i} + \beta_1 \dfrac{x_{i}}{\sigma_i} + \dfrac{u_i}{\sigma_i} \tag{ 2}
\end{align}
$$

---

## Зважений МНК

$$
\begin{align}
  y_i &= \beta_0 + \beta_1 x_{i} + u_i \tag{1} \\[1em]
  \dfrac{y_i}{\sigma_i} &= \beta_0 \dfrac{1}{\sigma_i} + \beta_1 \dfrac{x_{i}}{\sigma_i} + \dfrac{u_i}{\sigma_i} \tag{2}
\end{align}
$$

Тоді як $(1)$ є гетероскедастичним, а $\color{#e64173}{(2)}$ [гомоскедастичним]{.hi}.

∴ МНК ефективний і незміщенний для оцінки $\beta_k$ у $(2)$!

. . .

Чому $(2)$ є гомоскедастичним?

$\mathop{\text{Var}} \left( \dfrac{u_i}{\sigma_i} \middle| x_i \right) =$
 $\dfrac{1}{\sigma_i^2} \mathop{\text{Var}} \left( u_i \middle| x_i \right) =$
 $\dfrac{1}{\sigma_i^2} \sigma_i^2 =$
 $1$

---

## Зважений МНК

ЗМНК — це чудово, але нам потрібно знати $\sigma_i^2$, що, як правило, малоймовірно.

Ми можемо *трохи* послабити цю вимогу — замість того, щоб вимагати

1. $\mathop{\text{Var}} \left( u_i | x_i \right) = \sigma_i^2 = \sigma^2 h(x_i)$

2. Ми знаємо $h(x)$.

. . .

Як і раніше, ми трансформуємо нашу гетероскедастичну модель у гомоскедастичну модель. Цього разу ми ділимо дані кожного спостереження[^3] на $\sqrt{h(x_i)}$.

[^3]: Розділіть *усі* дані на $\sqrt{h(x_i)}$, включно з intercept.

---

## Зважений МНК

$$
\begin{align}
  y_i &= \beta_0 + \beta_1 x_{i} + u_i \tag{1} \\[1em]
  \dfrac{y_i}{\sqrt{h(x_i)}} &= \beta_0 \dfrac{1}{\sqrt{h(x_i)}} + \beta_1 \dfrac{x_{i}}{\sqrt{h(x_i)}} + \dfrac{u_i}{\sqrt{h(x_i)}} \tag{2}
\end{align}
$$

з $\mathop{\text{Var}} \left( u_i | x_i \right) = \sigma^2 h(x_i)$.

. . .

Тепер давайте перевіримо, що $(2)$ справді є гомоскедастичним.

$\mathop{\text{Var}} \left( \dfrac{u_i}{\sqrt{h(x_i)}} \middle| x_i \right) =$
  $\dfrac{1}{h(x_i)} \mathop{\text{Var}} \left( u_i \middle| x_i \right) =$
  $\dfrac{1}{h(x_i)} \sigma^2 h(x_i) =$
  $\color{#e64173}{\sigma^2}$

[гомоскедастичність!]{.hi}

---

## Зважений МНК {.smaller}

Оцінювач [WLS]{.hi} — це спеціальний клас оцінок [узагальнених методів найменших квадратів]{.hi} (GLS), зосереджених на гетероскедастичності.

. . .

$$
  y_i = \beta_0 + \beta_1 x_{1i} + u_i \quad \color{#e64173}{\text{ vs. }} \quad
  \dfrac{y_i}{\sigma_i} = \beta_0 \dfrac{1}{\sigma_i} + \beta_1 \dfrac{x_{1i}}{\sigma_i} + \dfrac{u_i}{\sigma_i}
$$

*Примітки:*

1. WLS **перетворює** гетероскедастичну модель на гомоскедастичну модель.
2. **Зважування:** WLS знижує вагу спостережень із вищою дисперсією $u_i$.
3. **Значна вимога:** WLS вимагає, щоб ми *знали* $\sigma_i^2$ для кожного спостереження.
4. WLS, як правило, **неможливий**. *Доступний* GLS (FGLS) пропонує рішення.
5. Згідно з припущеннями: WLS є **найкращим лінійним незміщеним оцінювачем**.

---

## Гетероскедастично-робасті стандартні помилки {.smaller}

**Heteroskedasticity-robust standard errors**

**Відповідь \#3:**

- Ігнорувати неефективність OLS (при наявності гетероскедастичності).
- Зосередьтеся на [незміщеності оцінки стандартних помилок]{.hi}.
- Як результат: правильний висновок.

. . .

**Q:** Що таке стандартна помилка?
<br>**A:** [стандартне відхилення розподілу оцінювача]{.hi}.

. . .

Оцінювачі (наприклад, $\hat{\beta}_1$) є випадковими величинами, тому вони мають розподіл.

Стандартні помилки дають нам уявлення про те, наскільки варіативним є наш оцінювач.

---

## Гетероскедастично-робасті стандартні помилки {.smaller}

*Нагадуємо*: ми можемо записати оцінку МНК для $\beta_1$ як

$$ \hat{\beta}_1 = \beta_1 + \dfrac{\sum_i \left( x_i - \overline{x} \right) u_i}{\sum_i \left( x_i - \overline{x} \right)^2} = \beta_1 + \dfrac{\sum_i \left( x_i - \overline{x} \right) u_i}{\text{SST}_x} \tag{3} $$

. . .

Нехай $\mathop{\text{Var}} \left( u_i \middle| x_i \right) = \sigma_i^2$.

. . .

Ми можемо використовувати $(3)$, щоб записати дисперсію $\hat{\beta}_1$, _тобто_,

$$ \mathop{\text{Var}} \left( \hat{\beta}_1 \middle| x_i \right) = \dfrac{\sum_i \left( x_i - \overline{x} \right)^2 \sigma_i^2}{\text{SST}_x^2} \tag{4} $$

---

## Гетероскедастично-робасті стандартні помилки {.smaller}

Якщо ми хочемо отримати незміщену оцінку стандартних помилок, нам потрібна незміщена оцінка

$$ \dfrac{\sum_i \left( x_i - \overline{x} \right)^2 \sigma_i^2}{\text{SST}_x^2} $$

Наш старий друг Гел Уайт надав такий оцінювач:[^2]

$$ \widehat{\mathop{\text{Var}}} \left( \hat{\beta}_1 \right) = \dfrac{\sum_i \left( x_i - \overline{x} \right)^2 e_i ^2}{\text{SST}_x^2} $$

де $e_i$ походить від регресії МНК

[^2]: Це специфічне рівняння для простої лінійної регресії.

---

## Гетероскедастично-робасті стандартні помилки {.smaller}

Наші стійкі до гетероскедастичності оцінки для стандартної помилки $\beta_j$.

[Випадок 1]{.hi} Проста лінійна регресія, $y_i = \beta_0 + \beta_1 x_i + u_i$

$$ \widehat{\mathop{\text{Var}}} \left( \hat{\beta}_1 \right) = \dfrac{\sum_i \left( x_i - \overline{x} \right)^2 e_i^2}{\text{SST}_x^2} $$

[Випадок 2]{.hi} Множинна лінійна регресія, $y_i = \beta_0 + \beta_1 x_{1i} + \cdots + \beta_k x_{ki} + u_i$

$$ \widehat{\mathop{\text{Var}}} \left( \hat{\beta}_j \right) = \dfrac{\sum_i \hat{r}_{ij}^2 e_i^2}{\text{SST}_{x_j^2}} $$

де $\hat{r}_{ij}$ позначає $i$ залишок від регресії $x_j$ для всіх інших пояснювальних змінних.

---

## Гетероскедастично-робасті стандартні помилки

З цими стандартними помилками ми можемо повернутися до правильного статистичного висновку

_Наприклад_, ми можемо оновити нашу попередню статистичну формулу $t$ за допомогою наших нових стійких до гетероскедастичності стандартних помилок.

$$ t = \dfrac{\text{Estimate} - \text{Hypothesized value}}{\text{Standard error}} $$

---

## Гетероскедастично-робасті стандартні помилки {.smaller}

**Примітки**

- Ми все ще використовуємо [OLS оцінки для]{.hi} $\color{#e64173}{\beta_j}$
- Наші робасті стандартні помилки використовують [інший оцінювач]{.hi}.
- Гомоскедастичність
   - Звичайна оцінка дисперсії OLS більш ефективна.
   - Het.-robust все ще незміщена
- Гетероскедастичність
   - Звичайна оцінка дисперсії МНК є зміщеною.
   - Het.-робастна оцінка дисперсії є незміщеною.

---

## Гетероскедастично-робасті стандартні помилки

Ці стандартні помилки мають багато назв

- Heteroskedasticity-robust standard errors
- Het.-robust standard errors
- White standard errors
- Eicker-White standard errors
- Huber standard errors
- Eicker-Huber-White standards errors
- (деякі ігші комбінації Eicker, Huber, and White)

# Приклад: Специфікація моделі

## Приклад

Повертаємось до нашого датасету…

::: {.panel-tabset}

### R

```{r, ex test data r}
library(pacman)
p_load(tidyverse, Ecdat)

test_df <- Caschool %>% select(
  test_score = testscr, ratio = str, income = avginc, enrollment = enrltot
) %>% as_tibble()

head(test_df, 2)
```

### Python

```{python, ex test data p}
import pandas as pd
from statsmodels.datasets import get_rdataset

caschool = get_rdataset("Caschool", "Ecdat")

test_df = caschool.data[["testscr", "str", "avginc", "enrltot"]]
test_df.columns = ["test_score", "ratio", "income", "enrollment "]

test_df.head(2)
```

:::

---

## Приклад: Специфікація моделі

Ми виявили значні докази гетероскедастичності.

Давайте перевіримо, чи це сталося через неправильну специфікацію нашої моделі.

---

## Приклад: Специфікація моделі

Model[1]{.sub}: $\text{Score}_i = \beta_0 + \beta_1 \text{Ratio}_i + \beta_2 \text{Income}_i + u_i$

```{r, ex spec1, echo = F, dev = "svg", fig.height = 4.75}
# Model 1: test ~ ratio + income
test_df %<>% mutate(e1 = lm(test_score ~ ratio + income, data = test_df) %>% residuals())
# Plot
ggplot(data = test_df, aes(x = income, y = e1)) +
geom_point(size = 3, alpha = 0.5, color = red_pink) +
labs(x = "Income", y = TeX("\\textit{e}")) +
theme_axes_serif
```

---

## Приклад: Специфікація моделі

Model[2]{.sub}: $\log\left(\text{Score}_i\right) = \beta_0 + \beta_1 \text{Ratio}_i + \beta_2 \text{Income}_i + u_i$


```{r, ex spec2, echo = F, dev = "svg", fig.height = 4.75}
# Model 1: test ~ ratio + income
test_df %<>% mutate(e2 = lm(log(test_score) ~ ratio + income, data = test_df) %>% residuals())
# Plot
ggplot(data = test_df, aes(x = income)) +
geom_point(aes(y = e2), size = 3, alpha = 0.5, color = red_pink) +
labs(x = "Income", y = TeX("\\textit{e}")) +
theme_axes_serif
```

---

## Приклад: Специфікація моделі

Model[3]{.sub}: $\log\left(\text{Score}_i\right) = \beta_0 + \beta_1 \text{Ratio}_i + \beta_2 \log\left(\text{Income}_i\right) + u_i$

```{r, ex spec3, echo = F, dev = "svg", fig.height = 4.75}
# Model 1: test ~ ratio + income
test_df %<>% mutate(e3 = lm(log(test_score) ~ ratio + log(income), data = test_df) %>% residuals())
# Plot
ggplot(data = test_df, aes(x = log(income))) +
geom_point(aes(y = e3), size = 3, alpha = 0.5, color = red_pink) +
labs(x = "Log(Income)", y = TeX("\\textit{e}")) +
theme_axes_serif
```

---

## Приклад: Специфікація моделі {.smaller}

Давайте перевіримо цю нову специфікацію за допомогою тесту Уайта на гетероскедастичність.

Model[3]{.sub}: $\log\left(\text{Score}_i\right) = \beta_0 + \beta_1 \text{Ratio}_i + \beta_2 \log\left(\text{Income}_i\right) + u_i$

```{r, ex spec test, include = F}
white_r2_spec <- lm(e3^2 ~
  ratio * log(income) + I(ratio^2) + I(log(income)^2),
  data = test_df
) %>% summary() %$% r.squared
white_stat_spec <- white_r2_spec %>% multiply_by(420)
```

. . .

Регресія для тесту Уайта

. . .

$$
\begin{align}
  e_i^2 = &\alpha_0 + \alpha_1 \text{Ratio}_i + \alpha_2 \log\left(\text{Income}_i\right) + \alpha_3 \text{Ratio}_i^2 + \alpha_4 \left(\log\left(\text{Income}_i\right)\right)^2 \\
  &+ \alpha_5 \left(\text{Ratio}_i\times\log\left(\text{Income}_i\right)\right) + v_i
\end{align}
$$

. . .

 $R_e^2\approx`r round(white_r2_spec, 3)`$
і тестова статистика
 $\widehat{\text{LM}} = n\times R_e^2 \approx `r round(white_stat_spec, 1)`$.

. . .

H~0~ $\text{LM}$ розподілена як $\chi_5^2$ $\implies$ *p*-value $\approx$ `r pchisq(white_stat_spec, 5, lower.tail = F) %>% round(3)`.

. . .

∴ [Відхиляємо H~0~]{.hi} [Висновок:]{.hi}  Існують статистично значущі докази гетероскедастичності на п’ятивідсотковому рівні.

---

## Приклад: Специфікація моделі

Гаразд, ми спробували скорегувати нашу специфікацію, але все ще є докази гетероскедастичності.

**Далі:** Загалом, ви звернетеся до стійких до гетероскедастичності стандартних помилок.

- OLS все ще неупереджений для [коефіцієнтів]{.hi} ($\beta_j$')

- Стійкі до гетероскедастичності стандартні помилки є незміщеними для [стандартних помилок]{.hi} $\hat{\beta}_j$, _тобто_, $\sqrt{\mathop{\text{Var}} \left( \hat{\beta}_j \right)}$.

# Приклад: Het.-robust standard errors

## Приклад: Het.-robust standard errors

Повертаємось до моделі

$$ \text{Score}_i = \beta_0 + \beta_1 \text{Ratio}_i + \beta_2 \text{Income}_i + u_i $$

Ми можемо використовувати пакет `fixest` у `R` для обчислення стандартних помилок.

Або ми можемо використовувати `statsmodels` у `Python`.

---

## Приклад: Het.-robust standard errors

$$ \text{Score}_i = \beta_0 + \beta_1 \text{Ratio}_i + \beta_2 \text{Income}_i + u_i $$

::: {.panel-tabset}

### R

1\. Побудуйте регресію за допомогою `lm()`

```{r, fixest1 r}
test_reg <- lm(test_score ~ ratio + income, data = test_df)
```

### Python

1\. Побудуйте регресію за допомогою `statsmodels`

```{python, fixest1 p}
import statsmodels.formula.api as smf

test_reg = smf.ols("test_score ~ ratio + income", data = test_df).fit()
```

:::

---

## Приклад: Het.-robust standard errors {.smaller}

$$ \text{Score}_i = \beta_0 + \beta_1 \text{Ratio}_i + \beta_2 \text{Income}_i + u_i $$

::: {.panel-tabset}

### R

2\. Оцініть het.-robust standard errors за допомогою опції `coeftest()` з `lmtest` + `vcovHC()` з `sandwich`

```{r, fixest2a r, eval = T}
library(lmtest)
library(sandwich)

coeftest(test_reg, vcov = vcovHC(test_reg, type = "HC0"))[, 1:4] %>% 
  as_tibble() %>% knitr::kable()
```

### Python

2\. Оцініть het.-robust standard errors за допомогою `cov_type = 'HC0'`

```{python, fixest2 p, eval = T}

# Het.-robust standard errors with 'cov_type = 'HC3''
test_reg.get_robustcov_results(cov_type = "HC0").summary().tables[1]
```

:::

```{r, fixest3, include = F}

p_load(fixest)
# Regress log score on ratio and log income
test_reg <- feols(test_score ~ ratio + income, data = test_df)
test_het_out <- summary(test_reg, vcov = 'hetero') %>% capture.output()
test_hom_out <- summary(test_reg, vcov = 'iid') %>% capture.output()
```

# Приклад: WLS

## Приклад: WLS

Ми згадували, що WLS часто неможливий — нам потрібно знати функціональну форму гетероскедастичності — або

**A**\. $\sigma_i^2$

або

**B**\. $h(x_i)$, де $\sigma_i^2 = \sigma^2 h(x_i)$

. . .

Є випадки, коли ми можемо знати $h(x_i)$.

---

## Приклад: WLS {.smaller}

Уявіть, що окремі спостереження в генеральній сукупності мають гомоскедастичні розлади.

Однак замість того, щоб спостерігати за окремими даними, ми спостерігаємо (у даних) середні значення для груп (_наприклад_, міст, округів, шкільних округів).

Якщо ці групи мають різні розміри, тоді наш набір даних буде гетероскедастичним.

**Нагадуємо:** Дисперсія вибіркового середнього залежить від розміру вибірки,
$$ \mathop{\text{Var}} \left( \overline{x} \right) = \dfrac{\sigma_x^2}{n} $$

. . .

**Приклад:** Наші дані шкільного тестування усереднені на рівні школи.

---

## Приклад: WLS {.smaller}

*Приклад:* Наші дані шкільного тестування усереднені на рівні школи.

Якщо окремі учні мають гомоскедастичні порушення, у школах будуть гетероскедастичні порушення, _тобто_,

**Модель індивідуального рівня:** $\quad \text{Score}_i = \beta_0 + \beta_1 \text{Ratio}_i + \beta_2 \text{Income}_i + u_i$

**Модель шкільного рівня:** $\quad \overline{\text{Score}}_s = \beta_0 + \beta_1 \overline{\text{Ratio}}_s + \beta_2 \overline{\text{Income}}_s + \overline{u}_s$

де індекс $s$ позначає окрему школу (так само, як $i$ індексує окрему особу).

$$ \mathop{\text{Var}} \left( \overline{u}_s \right) = \dfrac{\sigma^2}{n_s} $$

---

## Приклад: WLS

Для WLS ми шукаємо функцію $h(x_s)$ таку, що $\mathop{\text{Var}} \left( \overline{u}_s | x_s \right) = \sigma^2 h(x_s )$.

. . .

Ми щойно показали, що $\mathop{\text{Var}} \left( \overline{u}_s |x_s \right) = \dfrac{\sigma^2}{ n_s}$.

. . .

Таким чином, $h(x_s) = 1/n_s$, де $n_s$ – кількість учнів у школі $s$.

. . .

Щоб реалізувати WLS, ми ділимо дані кожного спостереження на $1/\sqrt{h(x_s)}$, тобто нам потрібно помножити дані кожної школи на $\sqrt{n_s}$.

. . .

Змінна `enrollment` у наборі даних `test_df` є нашим $n_s$.

---

## Приклад: WLS

Використання WLS для оцінки $\text{Score}_i = \beta_0 + \beta_1 \text{Ratio}_i + \beta_2 \text{Income}_i + u_i$

**Крок 1:** Помножте кожну змінну на $1/\sqrt{h(x_i)} = \sqrt{\text{Enrollment}_i}$

::: {.panel-tabset}

### R

```{r, wls1 r}
test_df <- mutate(test_df,
  test_score_wls = test_score * sqrt(enrollment),
  ratio_wls      = ratio * sqrt(enrollment),
  income_wls     = income * sqrt(enrollment),
  intercept_wls  = 1 * sqrt(enrollment)
)
```

### Python

```{python, include = F}
import pandas as pd
from statsmodels.datasets import get_rdataset

caschool = get_rdataset("Caschool", "Ecdat")

test_df = caschool.data[["testscr", "str", "avginc", "enrltot"]]
test_df.columns = ["test_score", "ratio", "income", "enrollment"]
```

```{python, wls1 p}
test_df["test_score_wls"] = test_df["test_score"] * (test_df["enrollment"] ** 0.5)
test_df["ratio_wls"] = test_df["ratio"] * (test_df["enrollment"] ** 0.5)
test_df["income_wls"] = test_df["income"] * (test_df["enrollment"] ** 0.5)
test_df["intercept_wls"] = 1 * (test_df["enrollment"] ** 0.5)
```

:::

Зверніть увагу, що ми створюємо перетворене значення `intercept`

---

## Приклад: WLS

Використання WLS для оцінки $\text{Score}_i = \beta_0 + \beta_1 \text{Ratio}_i + \beta_2 \text{Income}_i + u_i$

**Крок 2:** Запустіть нашу регресію WLS (трансформовану).

::: {.panel-tabset}

### R

```{r, wls2 r}
wls_reg <- lm(
  test_score_wls ~ -1 + intercept_wls + ratio_wls + income_wls,
  data = test_df
)
```

### Python

```{python, wls2 p}
wls_reg = smf.ols(
  "test_score_wls ~ -1 + intercept_wls + ratio_wls + income_wls",
  data = test_df
).fit()
```

:::

. . .

*Примітка: * «-1» у нашій регресії повідомляє не додавати `intercept`, оскільки ми додаємо перетворений `intercept` (`intercept_wls`).

---

## Приклад: WLS

[Oцінки WLS і стандартні помилки:]{.hi}

```{r, wls3, echo = F}
# Grab the summary
test_wls_out <- summary(wls_reg) %>% capture.output()
# Print the coefficients
test_wls_out[11:14] %>% paste0("\n") %>% cat()
```

. . .

<br>
Стандартні помилки [МНК]{.hi} і [het.-robust:]{.hi}

```{r, wls4, echo = F}
# Print the coefficients
test_het_out[4:7] %>% paste0("\n") %>% cat()
```

---

## Приклад: WLS
`R`: Альтернатива власному зважуванню: надайте `lm()` деякі `weights`.

```{r, wls5 r, eval = F}
lm(test_score ~ ratio + income, data = test_df, weights = enrollment)
```

`Python`: Альтернатива власному зважуванню: надайте `smf.wls()` деякі `weights`.

```{python, wls5 p, eval = F}
smf.wls("test_score ~ ratio + income", data = test_df, weights = test_df["enrollment"]).fit()
```

---

## Приклад: WLS {.smaller}

У цьому прикладі

- [Гетероскедастично-робасті стандартні помилки]{.hi} не сильно змінили наші стандартні помилки (порівняно з простими стандартними помилками OLS).

- [WLS]{.hi} дещо змінив наші відповіді — коефіцієнти та стандартні помилки.

. . .

Ці приклади підкреслили кілька речей:

1. Використання правильного оцінювача стандартних помилок *має значення*.

2. Статистичні дослідження не завжди пропонують очевидно *правильний* маршрут.

. . .

Щоб побачити \#1, давайте запустимо симуляцію.

---

## Симуляція {.smaller}

```{r, sim params, include = F}
b0 <- 1L
b1 <- 10L
```

Давайте розглянемо просту модель лінійної регресії з гетероскедастичністю.

$$ y_i = \underbrace{\beta_0}_{=`r b0`} + \underbrace{\beta_1}_{=`r b1`} x_i + u_i $$
де $\mathop{\text{Var}} \left( u_i | x_i \right) = \sigma_i^2 = \sigma^2 x_i^2$.

. . .

```{r, sim plot y, echo = F, fig.height = 4}
set.seed(12345)
ggplot(data = tibble(
  x = runif(1e3, 0.5, 1.5),
  y = b0 + b1 * x + rnorm(1e3, 0, sd = x^2)
), aes(x = x, y = y)) +
geom_point(color = "darkslategrey", size = 2.75, alpha = 0.5) +
geom_abline(intercept = b0, slope = b1, color = "orange", size = 1.5, alpha = 0.85) +
labs(x = "x", y = "y") +
theme_axes_math
```

---

## Симуляція {.smaller}

Давайте розглянемо просту модель лінійної регресії з гетероскедастичністю.

$$ y_i = \underbrace{\beta_0}_{=`r b0`} + \underbrace{\beta_1}_{=`r b1`} x_i + u_i $$
де $\mathop{\text{Var}} \left( u_i | x_i \right) = \sigma_i^2 = \sigma^2 x_i^2$.

```{r, sim plot u, echo = F, fig.height = 4}
set.seed(12345)
ggplot(data = tibble(
  x = runif(1e3, 0.5, 1.5),
  u = rnorm(1e3, 0, sd = x^2)
), aes(x = x, y = u)) +
geom_point(color = "darkslategrey", size = 2.75, alpha = 0.5) +
labs(x = "x", y = "u") +
theme_axes_math
```

---

## Симуляція

*Примітка щодо WLS:*

Оскільки $\mathop{\text{Var}} \left( u_i | x_i \right) = \sigma^2 x_i^2$,

$$ \mathop{\text{Var}} \left( u_i | x_i \right) = \sigma^2 h(x_i) \implies h(x_i) = x_i^2 $$

WLS множить кожну змінну на $1/\sqrt{h(x_i)} = 1/x_i$.

---

## Симуляція {.smaller}

У цій симуляції ми хочемо порівняти

1. **Ефективність**
   - OLS
   - WLS з правильними вагами: $h(x_i) = x_i$
   - WLS з неправильними вагами: $h(x_i) = \sqrt{x_i}$

2. Наскільки ефективні наші **стандартні помилки** (через довірчі інтервали) зі
   - Звичайні стандартні помилки OLS
   - Heteroskedasticity-robust standard errors
   - Стандартні помилки WLS

---

## Симуляція {.smaller}

Алгоритм симуляції:

Виконайте 10 000 разів:

1. Згенеруйте вибірку розміром 30 із сукупності

2. Обчисліть/збережіть оцінки OLS та WLS (×2) для β~1~

3. Обчисліть/збережіть стандартні помилки для використання β~1~.
   - Звичайні стандартні помилки OLS
   - Heteroskedasticity-robust standard errors
   - WLS (правильно)
   - WLS (неправильно)

<!-- ---

## Симуляція

**Для однієї ітерації симуляції:**

Код для створення даних...

```{r, sim one iteration 1, eval = F}
# Parameters
b0 <- 1
b1 <- 10
s2 <- 1
# Sample size
n <- 30
# Generate data
sample_df <- tibble(
  x = runif(n, 0.5, 1.5),
  y = b0 + b1 * x + rnorm(n, 0, sd = s2 * x^2)
)
```

---

## Симуляція

**Для однієї ітерації симуляції:**

Код для оцінки наших коефіцієнтів і стандартних помилок...

```{r, sim one iteration 2, eval = F}
# OLS
ols <- feols(y ~ x, data = sample_df)
# WLS: Correct weights
wls_t <- lm(y ~ x, data = sample_df, weights = 1/x^2)
# WLS: Correct weights
wls_f <- lm(y ~ x, data = sample_df, weights = 1/x)
# Coefficients and standard errors
summary(ols, vcov = 'iid')
summary(ols, vcov = 'hetero')
summary(wls_t)
summary(wls_f)
```

Потім збережіть результати.

--- -->

## Симуляція: коефіцієнти

```{r, sim df, include = F, cache = T}
# Parameters
b0 <- 1
b1 <- 10
s2 <- 1
# Sample size
n <- 30
# Number of iterations
n_iter <- 1e3
# Set seed
set.seed(1234)
# The simulation
sim_df <- mclapply(X = 1:n_iter, FUN = function(i, size) {
  # Generate data
  sample_df <- tibble(
    x = runif(size, 0.5, 1.5),
    y = b0 + b1 * x + rnorm(size, 0, sd = s2 * x^2)
  )
  # OLS
  ols <- feols(y ~ x, data = sample_df)
  # WLS: Correct weights
  wls_t <- lm(y ~ x, data = sample_df, weights = 1/x^2)
  # WLS: Correct weights
  wls_f <- lm(y ~ x, data = sample_df, weights = 1/x)
  # Save results
  iter_df <- rbind(
    summary(ols, vcov = 'iid') %>% coeftable() %>% magrittr::extract(2, 1:2),
    summary(ols, vcov = 'hetero') %>% coeftable() %>% magrittr::extract(2, 1:2),
    summary(wls_t) %>% coef() %>% magrittr::extract(2,1:2),
    summary(wls_f) %>% coef() %>% magrittr::extract(2,1:2)
  ) %>%
  as_tibble() %>%
  mutate(
    model = c("OLS Hom.", "OLS Het.", "WLS T", "WLS F"),
    iter = i
  )
  # Return the data
  return(iter_df)
}, size = n) %>% bind_rows()
# Change names
names(sim_df) <- c("coef", "se", "model", "iter")
```

```{r, sim plot efficiency, echo = F, fig.height = 6.25}
ggplot(data = sim_df %>% filter(model != "OLS Hom."), aes(x = coef, color = model, fill = model)) +
geom_vline(xintercept = 10, linetype = "dashed") +
geom_density(alpha = 0.1) +
geom_hline(yintercept = 0) +
labs(x = "Estimated coefficient", y = "Density") +
scale_color_viridis_d("",
  labels = c("OLS", "WLS Incorrect", "WLS Correct"),
  end = 0.9, option = "C"
) +
scale_fill_viridis_d("",
  labels = c("OLS", "WLS Incorrect", "WLS Correct"),
  end = 0.9, option = "C"
) +
theme_pander(base_size = 22, base_family = "Fira Sans") +
theme(
  legend.position = c(.85,.9),
  # legend.background = element_blank(),
  legend.key.size = unit(1, "cm")
)
```

---

## Симуляція: висновок

```{r, sim plot t stat, echo = F, fig.height = 6.25}
ggplot(data = sim_df, aes(x = (coef-10)/se, color = model, fill = model)) +
geom_vline(xintercept = qt(c(0.025, 0.975), df = 28), linetype = "dashed") +
geom_density(alpha = 0.1) +
geom_hline(yintercept = 0) +
labs(x = "t statistic testing the true value", y = "Density") +
scale_color_viridis_d("",
  labels = c("OLS + Het.-robust", "Plain OLS", "WLS Incorrect", "WLS Correct"),
  end = 0.9, option = "C"
) +
scale_fill_viridis_d("",
labels = c("OLS + Het.-robust", "Plain OLS", "WLS Incorrect", "WLS Correct"),
  end = 0.9, option = "C"
) +
theme_pander(base_size = 22, base_family = "Fira Sans") +
theme(
  legend.position = c(.85,.9),
  # legend.background = element_blank(),
  legend.key.size = unit(1, "cm")
)
```

---

## Симуляція: результат

Узагальнення результатів нашого моделювання (10 000 ітерацій)

:::: {.columns}

::: {.column width="40%"}
**Оцінка**: Summary $\hat{\beta}_1$
```{r, sim table coef, eval = T, echo = F}
sim_df %>%
  filter(model != "OLS Hom.") %>%
  mutate(Estimator = recode(model,
    "OLS Het." = "OLS",
    "WLS F" = "WLS Incorrect",
    "WLS T" = "WLS Correct"
  )) %>%
  group_by(Estimator) %>%
  summarize(Mean = mean(coef) %>% round(3), "S.D." = sd(coef) %>% round(3)) %>%
  kable() %>%
  kable_styling(full_width = T)
```
:::

::: {.column width="60%"}
**Висновок: ** % випадків ми відхиляємо $\beta_1$
```{r, sim table se, eval = T, echo = F}
sim_df %>%
  mutate(Estimators = recode(model,
    "OLS Hom." = "OLS + Homosk.",
    "OLS Het." = "OLS + Het.-robust",
    "WLS F" = "WLS Incorrect",
    "WLS T" = "WLS Correct"
  )) %>%
  group_by(Estimators) %>%
  summarize(`% Reject` = mean(abs(coef-10)/se > qt(0.975, 28)) %>% multiply_by(100) %>% round(1)) %>%
  kable() %>%
  kable_styling(full_width = T)
```
:::

::::

---

## Припущення

Згадайте наше старе припущення, яке призвело до обговорення гетероскедастичності:

> 5\. Збурення мають [**постійну дисперсія**]{.slate} $\sigma^2$ <br>та [нульову коваріацію]{.hi}, _тобто_,
  - $\color{#314f4f}{\mathop{\boldsymbol{E}}\left[ u_i^2 \middle| X_i \right] = \mathop{\text{Var}} \left( u_i \middle| X_i \right) = \sigma^2 \implies \mathop{\text{Var}} \left( u_i \right) = \sigma^2}$
  - $\color{#e64173}{\mathop{\text{Cov}} \left( u_i, \, u_j \middle| X_i,\,X_j \right) = \mathop{\boldsymbol{E}}\left[ u_i u_j \middle| X_i,\,X_j \right] = 0}$ for $i\neq j$

. . .

[**Порушення постійної дисперсії**]{.slate} $=$ [**heteroskedasticity**]{.slate}

Також можливо (імовірно), що [збурення корельовані]{.pink}.

Ігнорування цієї кореляції ще більш проблематично для висновків.

---

## Проблема {.smaller}

У багатьох випадках [збурення спостережень]{.pink} $\left(u_i,\,u_j\right)$ [можуть бути корелювані]{.pink}.

*Запам'ятай*

- [збурення]{.pink} представляє невключені змінні, які впливають на $y$.
- Деякі [спостереження]{.pink} у вибірці можуть *корельовані* з іншими спостереженнями.

Якщо ці взаємозв’язки на рівні спостереження поширюються на змінні в збуренні, тоді збурення можуть корелювати.

$\implies \mathop{\text{Cov}} \left( u_i, \, u_j \middle| X_i,\,X_j \right) \color{#e64173}{\neq} 0$.

. . .

Ігнорування цієї кореляції може спричинити **великі проблеми** у вашому висновку.

---

## Інтуїція

Чому ігнорування такої кореляції призводить до проблем?

**Помилкова точність**: ми можемо стати «надто впевненими» у своїх знаннях.

**Екстремальний приклад**: якщо дублювати свій набір даних (складати його поверх самого себе), звичайні стандартні помилки OLS зменшуватимуться кожного разу, коли ви дублюватимете набір даних.

---

```{r, dup-data, echo = F, cache = TRUE}
# And an id
test_df %<>% mutate(id = 1:nrow(test_df))
# Stack the dataset a bunch of times
dup_df = lapply(X = 1:20, FUN = function(x) mutate(test_df, dup = x)) %>% bind_rows()
# Now run a regression
dup_est = lapply(
  X = 1:20,
  FUN = function(x) feols(test_score ~ ratio + income, data = dup_df %>% filter(dup <= x))
)
# Grab standard errors
dup_se = lapply(
  X = seq_along(dup_est),
  FUN = function(x) {
    data.frame(
      dups = x - 1,
      se_iid = dup_est[[x]] %>% summary(vcov = 'iid') %>% coeftable() %>% magrittr::extract(2,2),
      se_cl = dup_est[[x]] %>% summary(cluster = 'id') %>% coeftable() %>% magrittr::extract(2,2)
    )
  }
) %>% bind_rows()
```

Вплив дублювання наших даних на [стандартні помилки МНК]{.pink} параметра `ratio`.

```{r, dup-plot1, echo = FALSE}
ggplot(
  data = dup_se,
  aes(x = dups, y = se_iid)
) +
geom_hline(yintercept = 0) +
geom_line(color = red_pink, size = 0.5) +
geom_point(color = red_pink, size = 3.5) +
labs(x = "Number of times dataset is duplicated", y = "Standard error") +
theme_pander(base_size = 22, base_family = "Fira Sans Condensed")
```

---

Виправляємо наші [стандартні помилки]{.orange} (кореляція спостережень).

```{r, dup-plot2, echo = FALSE}
ggplot(
  data = dup_se,
  aes(x = dups)
) +
geom_hline(yintercept = 0) +
geom_line(aes(y = se_iid), color = red_pink, size = 0.5, alpha = 0.25) +
geom_point(aes(y = se_iid), color = red_pink, size = 3.5, alpha = 0.25) +
geom_line(aes(y = se_cl), color = orange, size = 0.5) +
geom_point(aes(y = se_cl), color = orange, size = 3.5) +
labs(x = "Number of times dataset is duplicated", y = "Standard error") +
theme_pander(base_size = 22, base_family = "Fira Sans Condensed")
```

---

## Приклади

«Реальні» приклади, коли збурення можуть корелювати:

- Учні в класі (діляться вчителем, навчальним планом тощо)
- Підприємства в місті
- Послідовні дні у вибірці (поділіться подіями, погодою тощо)

---

## Рішення

Подібно до того, як ми обчислюємо *heteroskedasticity*-robust standard errors, ми також можемо розрахувати стандартні помилки, стійкі до корельованих збурень.

Це називається [*cluster-robust standard errors*]{.pink} (або просто *clustered*).

---

## Загальні висновки

1. Ви повинні за замовчуванням вважати, що ваші дані гетероскедастичні

2. Подумайте про те, як ваші пояснювальні змінні та/або порушення корелюють між спостереженнями.

## Додаткові матеріали

### R

- [`olsrr`: Tools for Building OLS Regression Models](https://cran.r-project.org/web/packages/olsrr/)
- [Heteroskedasticity Robust Standard Errors in R](https://www.r-econometrics.com/methods/hcrobusterrors/)
- [Heteroskedasticity and Homoskedasticity](https://www.econometrics-with-r.org/5.4-hah.html"")

### Python

- [`statsmodels`: Weighted Least Squares](https://www.statsmodels.org/dev/examples/notebooks/generated/wls.html)
- [`statsmodels`: `test_heteroskedasticity()`](https://www.statsmodels.org/dev/generated/statsmodels.tsa.arima.model.ARIMAResults.test_heteroskedasticity.html)
- [Python for Introductory Econometrics: Heteroskedasticity](https://solomonegash.com/econometrics/wooldridge_python/iexample8_py.html)

## Контрольні питання {.smaller}

1. Що таке гетероскедастичність у статистиці?
2. Яка роль гетероскедастичності в аналізі даних?
3. Які можуть бути причини виникнення гетероскедастичності?
4. Як впливає гетероскедастичність на оцінки параметрів моделі?
5. Які методи діагностики гетероскедастичності існують?
6. Які методи корекції гетероскедастичності можна застосувати?
7. Які наслідки може мати ігнорування гетероскедастичності при аналізі даних?
8. Чим відрізняється гетероскедастичність від гомоскедастичності?
9. Які інструменти програмного забезпечення можуть допомогти виявити гетероскедастичність?
10. Які можливі стратегії дій при виявленні гетероскедастичності в даних?


# Дякую за увагу! {background-color="#eef3f8" .unlisted}

<br>
<br>

{{< iconify ic baseline-telegram >}} [@araprof](https://t.me/araprof)

{{< iconify mdi youtube >}} [@datamirosh](https://www.youtube.com/@datamirosh)

{{< iconify ion home >}} [aranaur.rbind.io](https://aranaur.rbind.io)

{{< iconify mdi github >}} [aranaur](https://github.com/Aranaur)

{{< iconify mdi envelope >}} <ihor.miroshnychenko@knu.ua>

{{< iconify mdi linkedin >}} [ihormiroshnychenko](https://www.linkedin.com/in/ihormiroshnychenko/)
