---
title: "06 - Гетероскедастичність, частина 2"
subtitle: "Економетрика"
author: "Ігор Мірошниченко"
date: "оновлено: `r Sys.Date()`"
institute: КНЕУ::ІІТЕ
crossref:
  fig-title: Рис.     # (default is "Figure")
  tbl-title: Таб.     # (default is "Table")
format:
  revealjs: 
    theme: [simple, custom.scss]
    # footer: <https://t.me/araprof>
    logo: img/logo.png
    chalkboard: true
    slide-number: true
    toc: true
    toc-title: ЗМІСТ
    transition: fade
    mouse-wheel: true
    highlight-style: github
    mainfont: metropolis
    toc-depth: 1
editor: source
knitr: 
  opts_chunk: 
    echo: true
    warnings: false
    message: false
editor_options: 
  chunk_output_type: console
---

```{r}
#| label: setup
#| include: false

library(pacman)
p_load(broom, latex2exp, ggplot2, ggthemes, viridis, extrafont,
  kableExtra, dplyr, magrittr, knitr, parallel, fontawesome)

# Define pink color
red_pink   = "#e64173"
turquoise  = "#20B2AA"
orange     = "#FFA500"
red        = "#fb6107"
blue       = "#3b3b9a"
green      = "#8bb174"
grey_light = "grey70"
grey_mid   = "grey50"
grey_dark  = "grey20"
purple     = "#6A5ACD"
slate      = "#23373b"

# A blank theme for ggplot
theme_empty <- theme_bw() + theme(
  line = element_blank(),
  rect = element_blank(),
  strip.text = element_blank(),
  axis.text = element_blank(),
  plot.title = element_blank(),
  axis.title = element_blank(),
  plot.margin = structure(c(0, 0, -0.5, -1), unit = "lines", valid.unit = 3L, class = "unit"),
  legend.position = "none"
)
theme_simple <- theme_bw() + theme(
  line = element_blank(),
  panel.grid = element_blank(),
  rect = element_blank(),
  strip.text = element_blank(),
  axis.text.x = element_text(size = 18, family = "STIXGeneral"),
  axis.text.y = element_blank(),
  axis.ticks = element_blank(),
  plot.title = element_blank(),
  axis.title = element_blank(),
  # plot.margin = structure(c(0, 0, -1, -1), unit = "lines", valid.unit = 3L, class = "unit"),
  legend.position = "none"
)
theme_axes_math <- theme_void() + theme(
  text = element_text(family = "MathJax_Math"),
  axis.title = element_text(size = 22),
  axis.title.x = element_text(hjust = .95, margin = margin(0.15, 0, 0, 0, unit = "lines")),
  axis.title.y = element_text(vjust = .95, margin = margin(0, 0.15, 0, 0, unit = "lines")),
  axis.line = element_line(
    color = "grey70",
    size = 0.25,
    arrow = arrow(angle = 30, length = unit(0.15, "inches")
  )),
  plot.margin = structure(c(1, 0, 1, 0), unit = "lines", valid.unit = 3L, class = "unit"),
  legend.position = "none"
)
theme_axes_serif <- theme_void() + theme(
  text = element_text(family = "MathJax_Main"),
  axis.title = element_text(size = 22),
  axis.title.x = element_text(hjust = .95, margin = margin(0.15, 0, 0, 0, unit = "lines")),
  axis.title.y = element_text(vjust = .95, margin = margin(0, 0.15, 0, 0, unit = "lines")),
  axis.line = element_line(
    color = "grey70",
    size = 0.25,
    arrow = arrow(angle = 30, length = unit(0.15, "inches")
  )),
  plot.margin = structure(c(1, 0, 1, 0), unit = "lines", valid.unit = 3L, class = "unit"),
  legend.position = "none"
)
theme_axes <- theme_void() + theme(
  text = element_text(family = "Fira Sans Book"),
  axis.title = element_text(size = 18),
  axis.title.x = element_text(hjust = .95, margin = margin(0.15, 0, 0, 0, unit = "lines")),
  axis.title.y = element_text(vjust = .95, margin = margin(0, 0.15, 0, 0, unit = "lines")),
  axis.line = element_line(
    color = grey_light,
    size = 0.25,
    arrow = arrow(angle = 30, length = unit(0.15, "inches")
  )),
  plot.margin = structure(c(1, 0, 1, 0), unit = "lines", valid.unit = 3L, class = "unit"),
  legend.position = "none"
)
```

# Огляд

## Огляд

Три контрольні питання

**Питання 1:** Яка різниця між $u_i$ і $e_i$?

**Питання 2:** Ми витрачаємо *багато* часу на обговорення $u_i^2$. Чому?

**Питання 3:** Ми також витрачаємо *багато* часу на обговорення $e_i^2$. Чому?

---

## Огляд {.smaller}

**Питання 1:** Яка різниця між $u_i$ і $e_i$?

**Відповідь 1:**

. . .

<br> $\color{#e64173}{u_i}$ дає [збурення генеральної сукупності]{.hi} для **$i$** спостереження.

. . .

  $u_i$ вимірює, наскільки далеко **$i$** спостереження знаходиться від лінії [генеральної сукупності]{.hi}, _тобто_,
  
$$u_i = y_i - \color{#e64173}{\left(\beta_0 + \beta_1 x_i\right)}$$

. . .

$\color{#6A5ACD}{e_i}$ це [залишоки регресії (помилка)]{.hi-purple} для **$i$** спостереженнь.

. . .

  $e_i$ вимірює, наскільки далеко **$i$** спостереження знаходиться від лінії [вибіркової регресії]{.hi-purple}, _тобто_,

$$ e_i = y_i - \color{#6A5ACD}{\underbrace{\left(\hat{\beta}_0 + \hat{\beta}_1 x_i\right)}_{ \text{Вибірк. регрес. лінія} = \hat{y}}} = y_i - \color{#6A5ACD}{\hat{y}_i} $$

---

## Огляд

**Питання 2:** Ми витрачаємо *багато* часу на обговорення $u_i^2$. Чому?

**Відповідь 2:**

Одним із основних припущень є те, що наші збурення ($u_i$) є гомоскедастичними (вони мають постійну дисперсію), _тобто_, $\mathop{\text{Var}} \left(u_i \middle| x_i \right) = \sigma^2$.

Ми також припускаємо, що середнє значення цих збурень дорівнює нулю, $\color{#e64173}{\mathop{\boldsymbol{E}}\left[ u_i \middle| x_i \right] = 0}$.

За визначенням, $\mathop{\text{Var}} \left( u_i \middle| x_i \right) = \mathop{\boldsymbol{E}}\Big[ u_i^2 - \underbrace{\color{#e64173} {\mathop{\boldsymbol{E}}\left[ u_i \middle| x_i \right]}^2}_{\color{#e64173}{=0}} \Big| x_i \Big] = \mathop{\boldsymbol{E}}\left[ u_i^2 \middle| x_i \right]$

Таким чином, якщо ми хочемо дізнатися про дисперсію $u_i$, ми можемо зосередитися на $u_i^2$.

---

## Огляд

**Питання 3:** Ми також витрачаємо *багато* часу на обговорення $e_i^2$. Чому?

**Відповідь 3:**

Ми не можемо спостерігати $u_i$ (або $u_i^2$).

Але $u_i^2$ говорить нам про дисперсію $u_i$.

Ми використовуємо $e_i^2$, щоб дізнатися про $u_i^2$ і, в результаті $\sigma_i^2$.

---

## Огляд: поточні припущення

1. Наша вибірка ($x_k$ та $y_i$) була [випадковим чином]{.hi} відібрана з сукупності.

. . .

2. $y$ є [лінійною функцією]{.hi} $\beta_k$ і $u_i$.

. . .

3. У нашій вибірці немає ідеальної [мультиколінеарності]{.hi}.

. . .

4. Пояснювальні змінні є [екзогенними]{.hi}: $\mathop{\boldsymbol{E}}\left[ u \middle| X \right] = 0 \left(\implies \mathop{\boldsymbol{E}}\left[ u \right] = 0\right)$.

. . .

5. Збурення мають [постійну дисперсію]{.hi} $\sigma^2$ і [нульова коваріація]{.hi}, _тобто_,

   - $\mathop{\boldsymbol{E}}\left[ u_i^2 \middle| X_i \right] = \mathop{\text{Var}} \left( u_i \middle| X_i \right) = \sigma^2 \implies \mathop{\text{Var}} \left( u_i \right) = \ сигма^2$
   - $\mathop{\text{Cov}} \left( u_i, \, u_j \middle| X_i,\,X_j \right) = \mathop{\boldsymbol{E}}\left[ u_i u_j \middle| X_i,\,X_j \right] = 0$ для $i\neq j$

. . .

6. Збурення походять з [нормального]{.hi} розподілу , _тобто_, $u_i \overset{\text{iid}}{\sim} \mathop{\text{N}}\left( 0, \sigma^2 \right)$.

---

## Огляд

Сьогодні ми зосереджуємось на припущенні \#5:

> 5\. Збурення мають [постійну дисперсію]{.hi} $\sigma^2$ і [нульова коваріація]{.hi}, _тобто_,

   - $\mathop{\boldsymbol{E}}\left[ u_i^2 \middle| X_i \right] = \mathop{\text{Var}} \left( u_i \middle| X_i \right) = \sigma^2 \implies \mathop{\text{Var}} \left( u_i \right) = \ сигма^2$
   - $\mathop{\text{Cov}} \left( u_i, \, u_j \middle| X_i,\,X_j \right) = \mathop{\boldsymbol{E}}\left[ u_i u_j \middle| X_i,\,X_j \right] = 0$ для $i\neq j$

. . .

Зокрема, ми зосередимося на припущенні [постійна дисперсія]{.hi} (також відомому як *гомоскедастичність*).

. . .

**Порушення цього припущення:** Наші збурення мають різні дисперсії.

. . .

[Гетероскедастичність:]{.hi} $\mathop{\text{Var}} \left( u_i \right) = \sigma^2_i$ і $\sigma^2_i \neq \sigma^2_j$ для деяких $i\neq j$ .

---

## Огляд

Класичний приклад гетероскедастичності: воронка

Дисперсія $u$ зростає разом із $x$

```{r, het ex1, dev = "svg", echo = F, fig.height = 4.5}
set.seed(12345)
ggplot(data = tibble(
  x = runif(1e3, -3, 3),
  e = rnorm(1e3, 0, sd = 4 + 1.5 * x)
), aes(x = x, y = e)) +
geom_point(color = "darkslategrey", size = 2.75, alpha = 0.5) +
labs(x = "x", y = "u") +
theme_axes_math
```

---

## Огляд

Інший приклад гетероскедастичності: (подвійна воронка?)

Дисперсія $u$ зростає на крайніх значеннях $x$

```{r, het ex2 , dev = "svg", echo = F, fig.height = 4.5}
set.seed(12345)
ggplot(data = tibble(
  x = runif(1e3, -3, 3),
  e = rnorm(1e3, 0, sd = 2 + x^2)
), aes(x = x, y = e)) +
geom_point(color = "darkslategrey", size = 2.75, alpha = 0.5) +
labs(x = "x", y = "u") +
theme_axes_math
```

---

## Огляд

Інший приклад гетероскедастичності:

Різні дисперсії $u$ по групам

```{r, het ex3 , dev = "svg", echo = F, fig.height = 4.5}
set.seed(12345)
ggplot(data = tibble(
  g = sample(c(F,T), 1e3, replace = T),
  x = runif(1e3, -3, 3),
  e = rnorm(1e3, 0, sd = 0.5 + 2 * g)
), aes(x = x, y = e, color = g, shape = g, alpha = g)) +
geom_point(size = 2.75) +
scale_color_manual(values = c("darkslategrey", red_pink)) +
scale_shape_manual(values = c(16, 1)) +
scale_alpha_manual(values = c(0.5, 0.8)) +
labs(x = "x", y = "u") +
theme_axes_math
```

---

## Огляд

[Гетероскедастичність]{.hi} присутня, коли дисперсія $u$ змінюється з будь-якою комбінацією наших пояснювальних змінних від $x_1$ до $x_k$.

---

## Тестування на гетероскедастичності{.smaller}

У нас є кілька тестів, які можуть допомогти нам виявити гетероскедастичність.

- Goldfeld-Quandt
- White
- Breusch-Pagan

. . .

Що ми робимо, якщо гетероскедастичність присутня?

# Життя з гетероскедастичністю

## Життя з гетероскедастичністю

При наявності гетероскедастичності МНК є

- все ще [незміщеною]{.hi}
- [більше не найефективніший]{.hi} незміщений лінійний оцінювач

У середньому ми отримуємо правильну відповідь, але з більшим шумом (меншою точністю).
<br> *Також:* Наші стандартні помилки є зміщеними

. . .

**Опції:**

1. Перевірте [специфікацію]{.hi} регресії .
2. Знайдіть новий, більш ефективний [незміщений оцінювач]{.hi} для $\beta_j$.
3. Жити з неефективністю МНК; знайти [новий засіб оцінки дисперсії]{.hi}.
   - Стандартні помилки
   - Довірчі інтервали
   - Перевірка гіпотез

---

## Неправильна специфікація

Як ми вже обговорювали, специфікація вашої моделі регресії має велике значення для неупередженості та ефективності вашого оцінювача.

**Відповідь \#1:** Переконайтеся, що ваша специфікація не викликає гетероскедастичності.

---

## Неправильна специфікація

*Приклад:* Нехай залежність у ГС буде $$ y_i = \beta_0 + \beta_1 x_i + \beta_2 x_i^2 + u_i $$

з $\mathop{\boldsymbol{E}}\left[ u_i \middle| x_i \right] = 0$ і $\mathop{\text{Var}} \left( u_i \middle| x_i \right) = \sigma^2$.

Однак ми пропускаємо $x^2$ і оцінюємо $$ y_i = \gamma_0 + \gamma_1 x_i + w_i $$

Тоді $$ w_i = u_i + \beta_2 x_i^2 \implies \mathop{\text{Var}} \left( w_i \right) = f(x_i) $$

_Тобто_, дисперсія $w_i$ змінюється систематично з $x_i$ (гетероскедастичність).

---

## Неправильна специфікація

```{r, spec data, include = F}
# Set the seed
set.seed(1234)
# Generate data
spec_df <- tibble(x = runif(1e3, 0, 3), y = exp(0.5 + 0.6 * x + rnorm(1e3, sd = 0.3)))
# Add residuals ('w': wrong specification; 'c': correct specification)
spec_df %<>% mutate(
  e_w = lm(y ~ x, data = spec_df) %>% residuals(),
  e_c = lm(log(y) ~ x, data = spec_df) %>% residuals()
)
```

[Дійсність:]{.pink} $\color{#e64173}{\log\left(y_i\right) = \beta_0 + \beta_1 x_i + u_i}$  [**Неправильна:**]{.slate} $\color{#314f4f}{y_i = \beta_0 + \beta_1 x_i + v_i}$

```{r, spec plot1, echo = F, dev = "svg", fig.height = 5}
ggplot(data = spec_df, aes(x = x)) +
  geom_point(aes(y = e_w), color = "darkslategrey", size = 2.75, alpha = 0.5, shape = 16) +
  geom_point(aes(y = e_c), color = red_pink, size = 2.5, alpha = 0, shape = 19) +
  labs(x = "x", y = "e") +
  theme_axes_math
```

---

## Неправильна специфікація

[Дійсність:]{.pink} $\color{#e64173}{\log\left(y_i\right) = \beta_0 + \beta_1 x_i + u_i}$  [**Неправильна:**]{.slate} $\color{#314f4f}{y_i = \beta_0 + \beta_1 x_i + v_i}$

```{r, spec plot2, echo = F, dev = "svg", fig.height = 5}
ggplot(data = spec_df, aes(x = x)) +
  geom_point(aes(y = e_w), color = "darkslategrey", size = 2.75, alpha = 0.25, shape = 1) +
  geom_point(aes(y = e_c), color = red_pink, size = 2.5, alpha = 0.5, shape = 19) +
  labs(x = "x", y = "e") +
  theme_axes_math
```

---

## Неправильна специфікація

Більш загально:

**Проблема неправильної специфікації:** Неправильна специфікація регресійної моделі може спричинити гетероскедастичність (серед інших проблем).

. . .

**Рішення:** 💡 Зробіть це правильно (_наприклад_, не пропускайте $x^2$).

. . .

**Нові проблеми:**

- Ми часто не знаємо *правильної* специфікації.
- Ми хотіли б більш формального процесу вирішення проблеми гетероскедастичності.

. . .

**Висновок: ** Специфікація часто не «вирішить» гетероскедастичність.
<br> Однак правильне визначення моделі все одно є дуже важливим.

---

## Зважений МНК

Зважений МНК (WLS) представляє інший підхід.

**Відповідь \#2:** Підвищення ефективності шляхом зважування наших спостережень.

. . .

Нехай буде справжнім співвідношенням населення

$$
\begin{align}
   y_i = \beta_0 + \beta_1 x_{i} + u_i \tag{1}
\end{align}
$$

з $u_i \sim \mathop{N} \left( 0,\, \sigma_i^2 \right)$.

. . .

Тепер перетворіть $(1)$, поділивши дані кожного спостереження на $\sigma_i$, _тобто_,

$$
\begin{align}
   \dfrac{y_i}{\sigma_i} &= \beta_0 \dfrac{1}{\sigma_i} + \beta_1 \dfrac{x_{i}}{\sigma_i} + \dfrac{u_i}{\sigma_i} \tag{ 2}
\end{align}
$$

---

## Зважений МНК

$$
\begin{align}
  y_i &= \beta_0 + \beta_1 x_{i} + u_i \tag{1} \\[1em]
  \dfrac{y_i}{\sigma_i} &= \beta_0 \dfrac{1}{\sigma_i} + \beta_1 \dfrac{x_{i}}{\sigma_i} + \dfrac{u_i}{\sigma_i} \tag{2}
\end{align}
$$

Тоді як $(1)$ є гетероскедастичним, а $\color{#e64173}{(2)}$ [гомоскедастичним]{.hi}.

∴ МНК ефективний і незміщенний для оцінки $\beta_k$ у $(2)$!

. . .

Чому $(2)$ є гомоскедастичним?

$\mathop{\text{Var}} \left( \dfrac{u_i}{\sigma_i} \middle| x_i \right) =$
 $\dfrac{1}{\sigma_i^2} \mathop{\text{Var}} \left( u_i \middle| x_i \right) =$
 $\dfrac{1}{\sigma_i^2} \sigma_i^2 =$
 $1$

---

## Зважений МНК

ЗМНК — це чудово, але нам потрібно знати $\sigma_i^2$, що, як правило, малоймовірно.

Ми можемо *трохи* послабити цю вимогу — замість того, щоб вимагати

1. $\mathop{\text{Var}} \left( u_i | x_i \right) = \sigma_i^2 = \sigma^2 h(x_i)$

2. Ми знаємо $h(x)$.

. . .

Як і раніше, ми трансформуємо нашу гетероскедастичну модель у гомоскедастичну модель. Цього разу ми ділимо дані кожного спостереження[^†] на $\sqrt{h(x_i)}$.

[^†]: Розділіть *усі* дані на $\sqrt{h(x_i)}$, включно з intercept.

---

## Зважений МНК

$$
\begin{align}
  y_i &= \beta_0 + \beta_1 x_{i} + u_i \tag{1} \\[1em]
  \dfrac{y_i}{\sqrt{h(x_i)}} &= \beta_0 \dfrac{1}{\sqrt{h(x_i)}} + \beta_1 \dfrac{x_{i}}{\sqrt{h(x_i)}} + \dfrac{u_i}{\sqrt{h(x_i)}} \tag{2}
\end{align}
$$

з $\mathop{\text{Var}} \left( u_i | x_i \right) = \sigma^2 h(x_i)$.

. . .

Тепер давайте перевіримо, що $(2)$ справді є гомоскедастичним.

$\mathop{\text{Var}} \left( \dfrac{u_i}{\sqrt{h(x_i)}} \middle| x_i \right) =$
  $\dfrac{1}{h(x_i)} \mathop{\text{Var}} \left( u_i \middle| x_i \right) =$
  $\dfrac{1}{h(x_i)} \sigma^2 h(x_i) =$
  $\color{#e64173}{\sigma^2}$

[гомоскедастичність!]{.hi}

---

## Зважений МНК {.smaller}

Оцінювач [WLS]{.hi} — це спеціальний клас оцінок [узагальнених методів найменших квадратів]{.hi} (GLS), зосереджених на гетероскедастичності.

. . .

$$
  y_i = \beta_0 + \beta_1 x_{1i} + u_i \quad \color{#e64173}{\text{ vs. }} \quad
  \dfrac{y_i}{\sigma_i} = \beta_0 \dfrac{1}{\sigma_i} + \beta_1 \dfrac{x_{1i}}{\sigma_i} + \dfrac{u_i}{\sigma_i}
$$

*Примітки:*

1. WLS **перетворює** гетероскедастичну модель на гомоскедастичну модель.
2. **Зважування:** WLS знижує вагу спостережень із вищою дисперсією $u_i$.
3. **Значна вимога:** WLS вимагає, щоб ми *знали* $\sigma_i^2$ для кожного спостереження.
4. WLS, як правило, **неможливий**. *Доступний* GLS (FGLS) пропонує рішення.
5. Згідно з припущеннями: WLS є **найкращим лінійним незміщеним оцінювачем**.

---

## Гетероскедастично-робасті стандартні помилки

**Heteroskedasticity-robust standard errors**

**Відповідь \#3:**

- Ігнорувати неефективність OLS (при наявності гетероскедастичності).
- Зосередьтеся на [незміщеності оцінки стандартних помилок]{.hi}.
- Як результат: правильний висновок.

. . .

**Q:** Що таке стандартна помилка?
<br>**A:** [стандартне відхилення розподілу оцінювача]{.hi}.

. . .

Оцінювачі (наприклад, $\hat{\beta}_1$) є випадковими величинами, тому вони мають розподіл.

Стандартні помилки дають нам уявлення про те, наскільки варіативним є наш оцінювач.

---

## Гетероскедастично-робасті стандартні помилки

*Нагадуємо*: ми можемо записати оцінку МНК для $\beta_1$ як

$$ \hat{\beta}_1 = \beta_1 + \dfrac{\sum_i \left( x_i - \overline{x} \right) u_i}{\sum_i \left( x_i - \overline{x} \right)^2} = \beta_1 + \dfrac{\sum_i \left( x_i - \overline{x} \right) u_i}{\text{SST}_x} \tag{3} $$

. . .

Нехай $\mathop{\text{Var}} \left( u_i \middle| x_i \right) = \sigma_i^2$.

. . .

Ми можемо використовувати $(3)$, щоб записати дисперсію $\hat{\beta}_1$, _тобто_,

$$ \mathop{\text{Var}} \left( \hat{\beta}_1 \middle| x_i \right) = \dfrac{\sum_i \left( x_i - \overline{x} \right)^2 \ sigma_i^2}{\text{SST}_x^2} \tag{4} $$

---

## Гетероскедастично-робасті стандартні помилки

Якщо ми хочемо отримати незміщену оцінку стандартних помилок, нам потрібна незміщена оцінка

$$ \dfrac{\sum_i \left( x_i - \overline{x} \right)^2 \sigma_i^2}{\text{SST}_x^2} $$

Наш старий друг Гел Уайт надав такий оцінювач:[^†]

$$ \widehat{\mathop{\text{Var}}} \left( \hat{\beta}_1 \right) = \dfrac{\sum_i \left( x_i - \overline{x} \right)^2 e_i ^2}{\text{SST}_x^2} $$

де $e_i$ походить від регресії МНК

[^†]: Це специфічне рівняння для простої лінійної регресії.

---

## Гетероскедастично-робасті стандартні помилки

Наші стійкі до гетероскедастичності оцінки для стандартної помилки $\beta_j$.

[Випадок 1]{.hi} Проста лінійна регресія, $y_i = \beta_0 + \beta_1 x_i + u_i$

$$ \widehat{\mathop{\text{Var}}} \left( \hat{\beta}_1 \right) = \dfrac{\sum_i \left( x_i - \overline{x} \right)^2 e_i^2}{\text{SST}_x^2} $$

[Випадок 2]{.hi} Множинна лінійна регресія, $y_i = \beta_0 + \beta_1 x_{1i} + \cdots + \beta_k x_{ki} + u_i$

$$ \widehat{\mathop{\text{Var}}} \left( \hat{\beta}_j \right) = \dfrac{\sum_i \hat{r}_{ij}^2 e_i^2}{\text{SST}_{x_j^2}} $$

де $\hat{r}_{ij}$ позначає $i$ залишок від регресії $x_j$ для всіх інших пояснювальних змінних.

---

## Гетероскедастично-робасті стандартні помилки

З цими стандартними помилками ми можемо повернутися до правильного статистичного висновку

_Наприклад_, ми можемо оновити нашу попередню статистичну формулу $t$ за допомогою наших нових стійких до гетероскедастичності стандартних помилок.

$$ t = \dfrac{\text{Estimate} - \text{Hypothesized value}}{\text{Standard error}} $$

---

## Гетероскедастично-робасті стандартні помилки

**Примітки**

- Ми все ще використовуємо [OLS оцінки для]{.hi} $\color{#e64173}{\beta_j}$
- Наші робасті стандартні помилки використовують [інший оцінювач]{.hi}.
- Гомоскедастичність
   - Звичайна оцінка дисперсії OLS більш ефективна.
   - Het.-robust все ще незміщена
- Гетероскедастичність
   - Звичайна оцінка дисперсії МНК є зміщеною.
   - Het.-робастна оцінка дисперсії є незміщеною.

---

## Гетероскедастично-робасті стандартні помилки

Ці стандартні помилки мають багато назв

- Heteroskedasticity-robust standard errors
- Het.-robust standard errors
- White standard errors
- Eicker-White standard errors
- Huber standard errors
- Eicker-Huber-White standards errors
- (деякі ігші комбінації Eicker, Huber, and White)

# Приклад: Специфікація моделі

## Приклад

Повертаємось до нашого датасету…

```{r, ex test data}
# Load packages
library(pacman)
p_load(tidyverse, Ecdat)

test_df <- Caschool %>% select(
  test_score = testscr, ratio = str, income = avginc, enrollment = enrltot
) %>% as_tibble()

head(test_df, 2)
```

---

## Приклад: Специфікація моделі

Ми виявили значні докази гетероскедастичності.

Давайте перевіримо, чи це сталося через неправильну специфікацію нашої моделі.

---

## Приклад: Специфікація моделі

Model[1]{.sub}: $\text{Score}_i = \beta_0 + \beta_1 \text{Ratio}_i + \beta_2 \text{Income}_i + u_i$
<br>`lm(test_score ~ ratio + income, data = test_df)`

```{r, ex spec1, echo = F, dev = "svg", fig.height = 4.75}
# Model 1: test ~ ratio + income
test_df %<>% mutate(e1 = lm(test_score ~ ratio + income, data = test_df) %>% residuals())
# Plot
ggplot(data = test_df, aes(x = income, y = e1)) +
geom_point(size = 3, alpha = 0.5, color = red_pink) +
labs(x = "Income", y = TeX("\\textit{e}")) +
theme_axes_serif
```

---

## Приклад: Специфікація моделі

Model[2]{.sub}: $\log\left(\text{Score}_i\right) = \beta_0 + \beta_1 \text{Ratio}_i + \beta_2 \text{Income}_i + u_i$
<br>`lm(log(test_score) ~ ratio + income, data = test_df)`


```{r, ex spec2, echo = F, dev = "svg", fig.height = 4.75}
# Model 1: test ~ ratio + income
test_df %<>% mutate(e2 = lm(log(test_score) ~ ratio + income, data = test_df) %>% residuals())
# Plot
ggplot(data = test_df, aes(x = income)) +
geom_point(aes(y = e2), size = 3, alpha = 0.5, color = red_pink) +
labs(x = "Income", y = TeX("\\textit{e}")) +
theme_axes_serif
```

---

## Приклад: Специфікація моделі

Model[3]{.sub}: $\log\left(\text{Score}_i\right) = \beta_0 + \beta_1 \text{Ratio}_i + \beta_2 \log\left(\text{Income}_i\right) + u_i$
<br>`lm(log(test_score) ~ ratio + log(income), data = test_df)`

```{r, ex spec3, echo = F, dev = "svg", fig.height = 4.75}
# Model 1: test ~ ratio + income
test_df %<>% mutate(e3 = lm(log(test_score) ~ ratio + log(income), data = test_df) %>% residuals())
# Plot
ggplot(data = test_df, aes(x = log(income))) +
geom_point(aes(y = e3), size = 3, alpha = 0.5, color = red_pink) +
labs(x = "Log(Income)", y = TeX("\\textit{e}")) +
theme_axes_serif
```

---

## Приклад: Специфікація моделі

Давайте перевіримо цю нову специфікацію за допомогою тесту Уайта на гетероскедастичність.

Model[3]{.sub}: $\log\left(\text{Score}_i\right) = \beta_0 + \beta_1 \text{Ratio}_i + \beta_2 \log\left(\text{Income}_i\right) + u_i$

```{r, ex spec test, include = F}
white_r2_spec <- lm(e3^2 ~
  ratio * log(income) + I(ratio^2) + I(log(income)^2),
  data = test_df
) %>% summary() %$% r.squared
white_stat_spec <- white_r2_spec %>% multiply_by(420)
```

. . .

Регресія для тесту Уайта

. . .

$$
\begin{align}
  e_i^2 = &\alpha_0 + \alpha_1 \text{Ratio}_i + \alpha_2 \log\left(\text{Income}_i\right) + \alpha_3 \text{Ratio}_i^2 + \alpha_4 \left(\log\left(\text{Income}_i\right)\right)^2 \\
  &+ \alpha_5 \left(\text{Ratio}_i\times\log\left(\text{Income}_i\right)\right) + v_i
\end{align}
$$

. . .

 $R_e^2\approx`r round(white_r2_spec, 3)`$
і тестова статистика
 $\widehat{\text{LM}} = n\times R_e^2 \approx `r round(white_stat_spec, 1)`$.

. . .

H~0~ $\text{LM}$ розподілена як $\chi_5^2$ $\implies$ *p*-value $\approx$ `r pchisq(white_stat_spec, 5, lower.tail = F) %>% round(3)`.

. . .

∴ [Відхиляємо H~0~]{.hi} [Висновок:]{.hi}  Існують статистично значущі докази гетероскедастичності на п’ятивідсотковому рівні.

---

## Приклад: Специфікація моделі

Гаразд, ми спробували скорегувати нашу специфікацію, але все ще є докази гетероскедастичності.

**Далі:** Загалом, ви звернетеся до стійких до гетероскедастичності стандартних помилок.

- OLS все ще неупереджений для [коефіцієнтів]{.hi} ($\beta_j$')

- Стійкі до гетероскедастичності стандартні помилки є незміщеними для [стандартних помилок]{.hi} $\hat{\beta}_j$, _тобто_, $\sqrt{\mathop{\text{Var}} \left( \hat{\beta}_j \right)}$.

# Приклад: Het.-robust standard errors

## Приклад: Het.-robust standard errors

Повертаємось до моделі

$$ \text{Score}_i = \beta_0 + \beta_1 \text{Ratio}_i + \beta_2 \text{Income}_i + u_i $$
Ми можемо використовувати пакет `fixest` у `R` для обчислення стандартних помилок.

---

## Приклад: Het.-robust standard errors

$$ \text{Score}_i = \beta_0 + \beta_1 \text{Ratio}_i + \beta_2 \text{Income}_i + u_i $$

1\. Запустіть регресію за допомогою `feols()` (замість `lm()`)

```{r, fixest1}
# Load 'fixest' package
p_load(fixest)
# Regress log score on ratio and log income
test_reg <- feols(test_score ~ ratio + income, data = test_df)
```

. . .

*Зверніть увагу*, що `feols()` використовує той самий синтаксис, що і `lm()` для цієї регресії.

---

## Приклад: Het.-robust standard errors

$$ \text{Score}_i = \beta_0 + \beta_1 \text{Ratio}_i + \beta_2 \text{Income}_i + u_i $$
2\. Оцініть het.-robust standard errors за допомогою опції `vcov = 'hetero'` в `summary()`

```{r, fixest2a, eval = F}
# Het-robust standard errors with 'vcov = 'hetero''
summary(test_reg, vcov = 'hetero')
```

```{r, fixest2b, echo = F}
test_het_out <- summary(test_reg, vcov = 'hetero') %>% capture.output()
test_het_out[4:7] %>% paste0("\n") %>% cat()
```

---

## Приклад: Het.-robust standard errors

Коефіцієнти та **гетероскедастично-робасті стандартні помилки**:

```{r, fixest3, eval = F}
summary(test_reg, vcov = 'hetero')
```

```{r, fixest4, echo = F}
test_het_out <- summary(test_reg, vcov = 'hetero') %>% capture.output()
test_het_out[4:7] %>% paste0("\n") %>% cat()
```

Коефіцієнти та **прості стандартні помилки OLS** (припускається гомоскедастичність):

```{r, fixest5, eval = F}
summary(test_reg, vcov = 'iid')
```

```{r, fixest6, echo = F}
test_hom_out <- summary(test_reg, vcov = 'iid') %>% capture.output()
test_hom_out[4:7] %>% paste0("\n") %>% cat()
```

# Приклад: WLS

## Приклад: WLS

Ми згадували, що WLS часто неможливий — нам потрібно знати функціональну форму гетероскедастичності — або

**A**\. $\sigma_i^2$

або

**B**\. $h(x_i)$, де $\sigma_i^2 = \sigma^2 h(x_i)$

. . .

Є випадки, коли ми можемо знати $h(x_i)$.

---

## Приклад: WLS

Уявіть, що окремі особи в популяції мають гомоскедастичні розлади.

Однак замість того, щоб спостерігати за індивідуальними даними, ми спостерігаємо (у даних) середні значення для груп (_наприклад_, міст, округів, шкільних округів).

Якщо ці групи мають різні розміри, тоді наш набір даних буде гетероскедастичним — передбачуваним способом.

**Нагадуємо:** Дисперсія вибіркового середнього залежить від розміру вибірки,
$$ \mathop{\text{Var}} \left( \overline{x} \right) = \dfrac{\sigma_x^2}{n} $$

. . .

**Приклад:** Наші дані шкільного тестування усереднені на рівні школи.

---

## Приклад: WLS

*Приклад:* Наші дані шкільного тестування усереднені на рівні школи.

Навіть якщо окремі учні мають гомоскедастичні порушення, у школах будуть гетероскедастичні порушення, _тобто_,

**Модель індивідуального рівня:** $\quad \text{Score}_i = \beta_0 + \beta_1 \text{Ratio}_i + \beta_2 \text{Income}_i + u_i$

**Модель шкільного рівня:** $\quad \overline{\text{Score}}_s = \beta_0 + \beta_1 \overline{\text{Ratio}}_s + \beta_2 \overline{\text{Income}}_s + \overline{u}_s$

де індекс $s$ позначає окрему школу (так само, як $i$ індексує окрему особу).

$$ \mathop{\text{Var}} \left( \overline{u}_s \right) = \dfrac{\sigma^2}{n_s} $$

---

## Приклад: WLS

Для WLS ми шукаємо функцію $h(x_s)$ таку, що $\mathop{\text{Var}} \left( \overline{u}_s | x_s \right) = \sigma^2 h(x_s )$.

. . .

Ми щойно показали, що $\mathop{\text{Var}} \left( \overline{u}_s |x_s \right) = \dfrac{\sigma^2}{ n_s}$.

. . .

Таким чином, $h(x_s) = 1/n_s$, де $n_s$ – кількість учнів у школі $s$.

. . .

Щоб реалізувати WLS, ми ділимо дані кожного спостереження на $1/\sqrt{h(x_s)}$, тобто нам потрібно помножити дані кожної школи на $\sqrt{n_s}$.

. . .

Змінна `enrollment` у наборі даних `test_df` є нашим $n_s$.

---

## Приклад: WLS

Використання WLS для оцінки $\text{Score}_i = \beta_0 + \beta_1 \text{Ratio}_i + \beta_2 \text{Income}_i + u_i$

**Крок 1:** Помножте кожну змінну на $1/\sqrt{h(x_i)} = \sqrt{\text{Enrollment}_i}$

```{r, wls1}
# Create WLS transformed variables, multiplying by sqrt of 'pop'
test_df <- mutate(test_df,
  test_score_wls = test_score * sqrt(enrollment),
  ratio_wls      = ratio * sqrt(enrollment),
  income_wls     = income * sqrt(enrollment),
  intercept_wls  = 1 * sqrt(enrollment)
)
```

Зверніть увагу, що ми створюємо перетворене intercept

---

## Приклад: WLS

Використання WLS для оцінки $\text{Score}_i = \beta_0 + \beta_1 \text{Ratio}_i + \beta_2 \text{Income}_i + u_i$

**Крок 2:** Запустіть нашу регресію WLS (трансформовану).

```{r, wls2}
# WLS regression
wls_reg <- lm(
  test_score_wls ~ -1 + intercept_wls + ratio_wls + income_wls,
  data = test_df
)
```

. . .

*Примітка: * «-1» у нашій регресії повідомляє `R` не додавати intercept, оскільки ми додаємо перетворене intercept (`intercept_wls`).

---

## Приклад: WLS

[Oцінки WLS і стандартні помилки:]{.hi}

```{r, wls3, echo = F}
# Grab the summary
test_wls_out <- summary(wls_reg) %>% capture.output()
# Print the coefficients
test_wls_out[11:14] %>% paste0("\n") %>% cat()
```

. . .

<br>
Стандартні помилки [МНК]{.hi} і [het.-robust:]{.hi}

```{r, wls4, echo = F}
# Print the coefficients
test_het_out[4:7] %>% paste0("\n") %>% cat()
```

---

## Приклад: WLS

Альтернатива власному зважуванню: надайте `lm()` деякі `weights`.

```{r, wls5, eval = F}
lm(test_score ~ ratio + income, data = test_df, weights = enrollment)
```

---

## Приклад: WLS

У цьому прикладі

- [Гетероскедастично-робасті стандартні помилки]{.hi} не сильно змінили наші стандартні помилки (порівняно з простими стандартними помилками OLS).

- [WLS]{.hi} дещо змінив наші відповіді — коефіцієнти та стандартні помилки.

. . .

Ці приклади підкреслили кілька речей:

1. Використання правильного оцінювача стандартних помилок дійсно має значення.

2. Економетрика не завжди пропонує очевидно *правильний* маршрут.

. . .

Щоб побачити \#1, давайте запустимо симуляцію.

---

## Симуляція

```{r, sim params, include = F}
b0 <- 1L
b1 <- 10L
```

Давайте розглянемо просту модель лінійної регресії з гетероскедастичністю.

$$ y_i = \underbrace{\beta_0}_{=`r b0`} + \underbrace{\beta_1}_{=`r b1`} x_i + u_i $$
де $\mathop{\text{Var}} \left( u_i | x_i \right) = \sigma_i^2 = \sigma^2 x_i^2$.

. . .

```{r, sim plot y, echo = F, fig.height = 4}
set.seed(12345)
ggplot(data = tibble(
  x = runif(1e3, 0.5, 1.5),
  y = b0 + b1 * x + rnorm(1e3, 0, sd = x^2)
), aes(x = x, y = y)) +
geom_point(color = "darkslategrey", size = 2.75, alpha = 0.5) +
geom_abline(intercept = b0, slope = b1, color = "orange", size = 1.5, alpha = 0.85) +
labs(x = "x", y = "y") +
theme_axes_math
```

---

## Симуляція

Давайте розглянемо просту модель лінійної регресії з гетероскедастичністю.

$$ y_i = \underbrace{\beta_0}_{=`r b0`} + \underbrace{\beta_1}_{=`r b1`} x_i + u_i $$
де $\mathop{\text{Var}} \left( u_i | x_i \right) = \sigma_i^2 = \sigma^2 x_i^2$.

```{r, sim plot u, echo = F, fig.height = 4}
set.seed(12345)
ggplot(data = tibble(
  x = runif(1e3, 0.5, 1.5),
  u = rnorm(1e3, 0, sd = x^2)
), aes(x = x, y = u)) +
geom_point(color = "darkslategrey", size = 2.75, alpha = 0.5) +
labs(x = "x", y = "u") +
theme_axes_math
```

---

## Симуляція

*Примітка щодо WLS:*

Оскільки $\mathop{\text{Var}} \left( u_i | x_i \right) = \sigma^2 x_i^2$,

$$ \mathop{\text{Var}} \left( u_i | x_i \right) = \sigma^2 h(x_i) \implies h(x_i) = x_i^2 $$

WLS множить кожну змінну на $1/\sqrt{h(x_i)} = 1/x_i$.

---

## Симуляція

У цій симуляції ми хочемо порівняти

1. **Ефективність**
   - OLS
   - WLS з правильними вагами: $h(x_i) = x_i$
   - WLS з неправильними вагами: $h(x_i) = \sqrt{x_i}$

2. Наскільки ефективні наші **стандартні помилки** (через довірчі інтервали) зі
   - Звичайні стандартні помилки OLS
   - Heteroskedasticity-robust standard errors
   - Стандартні помилки WLS

---

## Симуляція

Алгоритм симуляції:

Виконайте 10 000 разів:

1. Згенеруйте вибірку розміром 30 із сукупності

2. Обчисліть/збережіть оцінки OLS та WLS (×2) для β~1~

3. Обчисліть/збережіть стандартні помилки для використання β~1~.
   - Звичайні стандартні помилки OLS
   - Heteroskedasticity-robust standard errors
   - WLS (правильно)
   - WLS (неправильно)

---

## Симуляція

**Для однієї ітерації симуляції:**

Код для створення даних...

```{r, sim one iteration 1, eval = F}
# Parameters
b0 <- 1
b1 <- 10
s2 <- 1
# Sample size
n <- 30
# Generate data
sample_df <- tibble(
  x = runif(n, 0.5, 1.5),
  y = b0 + b1 * x + rnorm(n, 0, sd = s2 * x^2)
)
```

---

## Симуляція

**Для однієї ітерації симуляції:**

Код для оцінки наших коефіцієнтів і стандартних помилок...

```{r, sim one iteration 2, eval = F}
# OLS
ols <- feols(y ~ x, data = sample_df)
# WLS: Correct weights
wls_t <- lm(y ~ x, data = sample_df, weights = 1/x^2)
# WLS: Correct weights
wls_f <- lm(y ~ x, data = sample_df, weights = 1/x)
# Coefficients and standard errors
summary(ols, vcov = 'iid')
summary(ols, vcov = 'hetero')
summary(wls_t)
summary(wls_f)
```

Потім збережіть результати.

---

## Симуляція: коефіцієнти

```{r, sim df, include = F, cache = T}
# Parameters
b0 <- 1
b1 <- 10
s2 <- 1
# Sample size
n <- 30
# Number of iterations
n_iter <- 1e3
# Set seed
set.seed(1234)
# The simulation
sim_df <- mclapply(X = 1:n_iter, FUN = function(i, size) {
  # Generate data
  sample_df <- tibble(
    x = runif(size, 0.5, 1.5),
    y = b0 + b1 * x + rnorm(size, 0, sd = s2 * x^2)
  )
  # OLS
  ols <- feols(y ~ x, data = sample_df)
  # WLS: Correct weights
  wls_t <- lm(y ~ x, data = sample_df, weights = 1/x^2)
  # WLS: Correct weights
  wls_f <- lm(y ~ x, data = sample_df, weights = 1/x)
  # Save results
  iter_df <- rbind(
    summary(ols, vcov = 'iid') %>% coeftable() %>% magrittr::extract(2, 1:2),
    summary(ols, vcov = 'hetero') %>% coeftable() %>% magrittr::extract(2, 1:2),
    summary(wls_t) %>% coef() %>% magrittr::extract(2,1:2),
    summary(wls_f) %>% coef() %>% magrittr::extract(2,1:2)
  ) %>%
  as_tibble() %>%
  mutate(
    model = c("OLS Hom.", "OLS Het.", "WLS T", "WLS F"),
    iter = i
  )
  # Return the data
  return(iter_df)
}, size = n) %>% bind_rows()
# Change names
names(sim_df) <- c("coef", "se", "model", "iter")
```

```{r, sim plot efficiency, echo = F, fig.height = 6.25}
ggplot(data = sim_df %>% filter(model != "OLS Hom."), aes(x = coef, color = model, fill = model)) +
geom_vline(xintercept = 10, linetype = "dashed") +
geom_density(alpha = 0.1) +
geom_hline(yintercept = 0) +
labs(x = "Estimated coefficient", y = "Density") +
scale_color_viridis_d("",
  labels = c("OLS", "WLS Incorrect", "WLS Correct"),
  end = 0.9, option = "C"
) +
scale_fill_viridis_d("",
  labels = c("OLS", "WLS Incorrect", "WLS Correct"),
  end = 0.9, option = "C"
) +
theme_pander(base_size = 22, base_family = "Fira Sans") +
theme(
  legend.position = c(.85,.9),
  # legend.background = element_blank(),
  legend.key.size = unit(1, "cm")
)
```

---

## Симуляція: висновок

```{r, sim plot t stat, echo = F, fig.height = 6.25}
ggplot(data = sim_df, aes(x = (coef-10)/se, color = model, fill = model)) +
geom_vline(xintercept = qt(c(0.025, 0.975), df = 28), linetype = "dashed") +
geom_density(alpha = 0.1) +
geom_hline(yintercept = 0) +
labs(x = "t statistic testing the true value", y = "Density") +
scale_color_viridis_d("",
  labels = c("OLS + Het.-robust", "Plain OLS", "WLS Incorrect", "WLS Correct"),
  end = 0.9, option = "C"
) +
scale_fill_viridis_d("",
labels = c("OLS + Het.-robust", "Plain OLS", "WLS Incorrect", "WLS Correct"),
  end = 0.9, option = "C"
) +
theme_pander(base_size = 22, base_family = "Fira Sans") +
theme(
  legend.position = c(.85,.9),
  # legend.background = element_blank(),
  legend.key.size = unit(1, "cm")
)
```

---

## Симуляція: результат

Узагальнення результатів нашого моделювання (10 000 ітерацій)

:::: {.columns}

::: {.column width="40%"}
**Оцінка**: Summary $\hat{\beta}_1$
```{r, sim table coef, eval = T, echo = F}
sim_df %>%
  filter(model != "OLS Hom.") %>%
  mutate(Estimator = recode(model,
    "OLS Het." = "OLS",
    "WLS F" = "WLS Incorrect",
    "WLS T" = "WLS Correct"
  )) %>%
  group_by(Estimator) %>%
  summarize(Mean = mean(coef) %>% round(3), "S.D." = sd(coef) %>% round(3)) %>%
  kable() %>%
  kable_styling(full_width = T)
```
:::

::: {.column width="60%"}
**Висновок: ** % випадків ми відхиляємо $\beta_1$
```{r, sim table se, eval = T, echo = F}
sim_df %>%
  mutate(Estimators = recode(model,
    "OLS Hom." = "OLS + Homosk.",
    "OLS Het." = "OLS + Het.-robust",
    "WLS F" = "WLS Incorrect",
    "WLS T" = "WLS Correct"
  )) %>%
  group_by(Estimators) %>%
  summarize(`% Reject` = mean(abs(coef-10)/se > qt(0.975, 28)) %>% multiply_by(100) %>% round(1)) %>%
  kable() %>%
  kable_styling(full_width = T)
```
:::

::::

---

## Припущення

Згадайте наше старе припущення, яке призвело до обговорення гетероскедастичності:

> 5\. Збурення мають [**постійну дисперсія**]{.slate} $\sigma^2$ <br>та [нульову коваріацію]{.hi}, _тобто_,
  - $\color{#314f4f}{\mathop{\boldsymbol{E}}\left[ u_i^2 \middle| X_i \right] = \mathop{\text{Var}} \left( u_i \middle| X_i \right) = \sigma^2 \implies \mathop{\text{Var}} \left( u_i \right) = \sigma^2}$
  - $\color{#e64173}{\mathop{\text{Cov}} \left( u_i, \, u_j \middle| X_i,\,X_j \right) = \mathop{\boldsymbol{E}}\left[ u_i u_j \middle| X_i,\,X_j \right] = 0}$ for $i\neq j$

. . .

[**Порушення постійної дисперсії**]{.slate} $=$ [**heteroskedasticity**]{.slate}

Також можливо (імовірно), що [збурення корельовані]{.pink}.

Ігнорування цієї кореляції ще більш проблематично для висновків.

---

## Проблема

У багатьох випадках [збурення спостережень]{.pink} $\left(u_i,\,u_j\right)$ [можуть бути корелювані]{.pink}.

*Запам'ятай*

- [збурення]{.pink} представляє невключені змінні, які впливають на $y$.
- Деякі [спостереження]{.pink} у вибірці можуть *пов’язуватися* з іншими спостереженнями.

Якщо ці взаємозв’язки на рівні спостереження поширюються на змінні в збуренні, тоді збурення можуть корелювати.

$\implies \mathop{\text{Cov}} \left( u_i, \, u_j \middle| X_i,\,X_j \right) \color{#e64173}{\neq} 0$.

. . .

Ігнорування цієї кореляції може спричинити **великі проблеми** у вашому висновку.

---

## Інтуїція

Чому ігнорування такої кореляції призводить до проблем?

**Помилкова точність**: ми можемо стати «надто впевненими» у своїх знаннях.

**Екстремальний приклад**: якщо дублювати свій набір даних (складати його поверх самого себе), звичайні стандартні помилки OLS зменшуватимуться кожного разу, коли ви дублюватимете набір даних.

---

```{r, dup-data, echo = F, cache = TRUE}
# And an id
test_df %<>% mutate(id = 1:nrow(test_df))
# Stack the dataset a bunch of times
dup_df = lapply(X = 1:20, FUN = function(x) mutate(test_df, dup = x)) %>% bind_rows()
# Now run a regression
dup_est = lapply(
  X = 1:20,
  FUN = function(x) feols(test_score ~ ratio + income, data = dup_df %>% filter(dup <= x))
)
# Grab standard errors
dup_se = lapply(
  X = seq_along(dup_est),
  FUN = function(x) {
    data.frame(
      dups = x - 1,
      se_iid = dup_est[[x]] %>% summary(vcov = 'iid') %>% coeftable() %>% magrittr::extract(2,2),
      se_cl = dup_est[[x]] %>% summary(cluster = 'id') %>% coeftable() %>% magrittr::extract(2,2)
    )
  }
) %>% bind_rows()
```

Вплив дублювання наших даних на [стандартна помилки МНК]{.pink} параметра `ratio`.

```{r, dup-plot1, echo = FALSE}
ggplot(
  data = dup_se,
  aes(x = dups, y = se_iid)
) +
geom_hline(yintercept = 0) +
geom_line(color = red_pink, size = 0.5) +
geom_point(color = red_pink, size = 3.5) +
labs(x = "Number of times dataset is duplicated", y = "Standard error") +
theme_pander(base_size = 22, base_family = "Fira Sans Condensed")
```

---

Виправляємо наші [стандартні помилки]{.orange} (кореляція спостережень).

```{r, dup-plot2, echo = FALSE}
ggplot(
  data = dup_se,
  aes(x = dups)
) +
geom_hline(yintercept = 0) +
geom_line(aes(y = se_iid), color = red_pink, size = 0.5, alpha = 0.25) +
geom_point(aes(y = se_iid), color = red_pink, size = 3.5, alpha = 0.25) +
geom_line(aes(y = se_cl), color = orange, size = 0.5) +
geom_point(aes(y = se_cl), color = orange, size = 3.5) +
labs(x = "Number of times dataset is duplicated", y = "Standard error") +
theme_pander(base_size = 22, base_family = "Fira Sans Condensed")
```

---

## Приклади

«Реальні» приклади, коли збурення можуть корелювати:

- Учні в класі (діляться вчителем, навчальним планом тощо)
- Підприємства в місті
- Послідовні дні у вибірці (поділіться подіями, погодою тощо)

---

## Рішення

Подібно до того, як ми обчислюємо *heteroskedasticity*-robust standard errors,
<br>ми також можемо розрахувати стандартні помилки, стійкі до корельованих збурень.

Люди називають це [*cluster-robust standard errors*]{.pink} (або просто *clustered*).

З пакета `fixest`:

`feols(y ~ x, дані = fake_data, cluster = 'cluster_var')`

або навіть

`feols(y ~ x, дані = fake_data, cluster = c('cluster1', 'cluster2'))`

---

## Загальні висновки

1. Ви повинні за замовчуванням вважати, що ваші дані гетероскедастичні

2. Подумайте про те, як ваші пояснювальні змінні та/або порушення корелюють між спостереженнями.

## Додатокві матеріали

### R

- ["`olsrr`: Tools for Building OLS Regression Models"](https://cran.r-project.org/web/packages/olsrr/)
- ["Heteroskedasticity Robust Standard Errors in R"](https://www.r-econometrics.com/methods/hcrobusterrors/)
- ["Heteroskedasticity and Homoskedasticity"](https://www.econometrics-with-r.org/5.4-hah.html"")

### Python

- ["`statsmodels`: Weighted Least Squares"](https://www.statsmodels.org/dev/examples/notebooks/generated/wls.html)
- ["`statsmodels`: `test_heteroskedasticity()`"](https://www.statsmodels.org/dev/generated/statsmodels.tsa.arima.model.ARIMAResults.test_heteroskedasticity.html)
- ["Python for Introductory Econometrics: Heteroskedasticity"](https://solomonegash.com/econometrics/wooldridge_python/iexample8_py.html)




# Дякую за увагу! {.unnumbered .unlisted}

<br>
<br>

`r fa("envelope")` ihor.miroshnychenko\@kneu.ua

`r fa("telegram")` [Data Mirosh](https://t.me/araprof)

`r fa("linkedin")` [\@ihormiroshnychenko](https://www.linkedin.com/in/ihormiroshnychenko/)

`r fa("github")` [\@aranaur](https://github.com/Aranaur)

`r fa("house")` [aranaur.rbind.io](https://aranaur.rbind.io)



