---
title: "Прикладний статистичний аналіз"
lang: ua
date: 2025-06-09
date-format: iso
format: 
    html: default
---

::: {.callout-important}
Посилання для завантаження звіту:
[Завантажити звіт](https://forms.gle/7vBij8S4zmfU23TGA)
:::

## Варіанти

```{r echo=FALSE, message=FALSE, warning=FALSE}
library(tidyverse)
library(gt)
```

```{r echo=FALSE}
Sys.Date() %>% set.seed(.)
tibble(
  `ПІБ` = c(
    "Кондратенко Дмитро Денисович",
    "Левченко Юрій Леонідович",
    "Мірошник Андрій Петрович",
    "Московських Андрій Анатолійович",
    "Ніколайчук Валерій Андрійович",
    "Пилипович Даниїл Олегович",
    "Положенець Кирило Олександрович",
    "Сєрооченко Микита Олегович",
    "Супруненко Максим Ігорович",
    "Терновцев Віталій Олексійович",
    "Ткачук Святослав Васильович",
    "Федосенко Олександр Дмитрович",
    "Юрковський Нікіта Олександрович"
    ),
  `Варіант` = c(sample(c("Варіант 1", "Варіант 2", "Варіант 3", "Варіант 4", "Варіант 5"), 13, replace = TRUE))
  ) %>% 
  arrange(`ПІБ`) %>% 
  gt()
```

## Постановка задачі

Перед вами [набір даних](comparison.csv), що містить інформацію геохімічного складу ґрунтів, зібраних у зонах бойових дій на території України двома методами: ручним відбором проб та автоматизованим методом.

Кожному варіанту білету відповідає своя пара елементів:

- **Варіант 1**: кобальт (Co)
- **Варіант 2**: марганець (Mn)
- **Варіант 3**: нікель (Ni)
- **Варіант 4**: свинець (Pb)
- **Варіант 5**: цинк (Zn)

Ваша задача полягає в тому, щоб проаналізувати дані, порівняти вміст елементів у пробах, отриманих різними методами, та зробити висновки чи можна вважати ці методи еквівалентними.

::: {.callout-warning}
Зауважте, що:

- вибірки невеликі, що може вплинути на результати аналізу;
- можливо ручний відбір проб та автоматизований метод можуть давати різні результати для різних децилів розподілу;
- можливо ще щось...
:::

## Дані

```{r}
#| echo: false
#| message: false
#| warning: false

library(here)

data <- read_delim(here::here("lectures/asa/exam/comparison.csv"), 
                   delim = ";")

data %>% 
  select(sample, Co_1, Co_2, Ni_1, Ni_2, Pb_1, Pb_2, Zn_1, Zn_2) %>% 
  gt() %>%
  tab_header(
    title = "Дані про вміст елементів у ґрунтах"
  ) %>%
  cols_label(
    sample = "Проба",
    Co_1 = "Co (ручний)",
    Co_2 = "Co (автоматизований)",
    Ni_1 = "Ni (ручний)",
    Ni_2 = "Ni (автоматизований)",
    Pb_1 = "Pb (ручний)",
    Pb_2 = "Pb (автоматизований)",
    Zn_1 = "Zn (ручний)",
    Zn_2 = "Zn (автоматизований)"
  ) %>%
  # fmt_number(
  #   columns = everything(),
  #   decimals = 2
  # ) %>%
  tab_spanner(
    label = "Метод відбору проб",
    columns = contains("manual")
  ) %>%
  tab_spanner(
    label = "Метод аналізу",
    columns = contains("auto")
  ) %>%
  tab_source_note(
    source_note = "Дані зібрані в зонах бойових дій на території України."
  )
```

