---
title: "Практичне заняття 7"
subtitle: "STAT250: Теорія ймовірностей та статистика"
author: "Ihor Miroshnychenko"
institute: Kyiv School of Economics
date: today
lang: uk
format:
  revealjs:
    theme: default
    slide-number: true
    toc: false
    chalkboard: true
    preview-links: false
    logo: ""
    footer: "STAT250 · KSE · Практичне заняття 7"
    highlight-style: github
    code-fold: false
execute:
  echo: true
  warning: false
  message: false
---

```{r}
#| include: false
library(tidyverse)
library(patchwork)
library(scales)
library(palmerpenguins)
```

# Перевірка узгодженості: ключові ідеї

## Що ми вивчаємо сьогодні {.smaller}

Минулого разу ми порівнювали **середні** ($t$-тести). Сьогодні питання інше:
чи **узгоджуються** дані з певним розподілом або чи **пов'язані** дві ознаки?

| Інструмент | Питання | R |
|------------|---------|---|
| Шапіро–Вілка | Чи $X \sim$ нормальний? | `shapiro.test` |
| Колмогорова–Смирнова | Чи $F(x) = F_0(x)$? | `ks.test` |
| $\chi^2$ узгодженості | Чи частоти $=$ очікуваним? | `chisq.test(x, p=)` |
| $\chi^2$ незалежності | Чи дві ознаки незалежні? | `chisq.test(table)` |

::: {.callout-tip appearance="simple"}
**Перші два** перевіряють форму неперервного розподілу. **Останні два** працюють із
**частотами** категорій.
:::

## Розподіли, пов'язані з нормальним {.smaller}

Усі сьогоднішні тести спираються на три «похідні» від нормального розподілу:

$$
\chi^2_n = \sum_{i=1}^{n} Z_i^2, \qquad
t_n = \frac{Z}{\sqrt{U/n}}, \qquad
F_{d_1,d_2} = \frac{U/d_1}{V/d_2}
$$

де $Z, Z_i \sim \mathcal{N}(0,1)$, а $U \sim \chi^2_{d_1}$, $V \sim \chi^2_{d_2}$ — незалежні.

```{r}
#| echo: false
#| fig-width: 9
#| fig-height: 3.2

tibble(x = seq(0, 25, length.out = 500)) |>
  mutate(`df = 3` = dchisq(x, 3),
         `df = 5` = dchisq(x, 5),
         `df = 10` = dchisq(x, 10)) |>
  pivot_longer(-x, names_to = "df", values_to = "density") |>
  ggplot(aes(x, density, color = df)) +
  geom_line(linewidth = 1) +
  scale_color_manual(values = c("df = 3" = "#2166ac", "df = 5" = "#4393c3", "df = 10" = "#d73027")) +
  labs(title = expression(paste("Розподіл ", chi^2, " зі зростанням ступенів свободи")),
       x = NULL, y = "Щільність", color = NULL) +
  theme_minimal(base_size = 12) +
  theme(legend.position = "top")
```

> Статистика $\chi^2$ невід'ємна й **праворуч скошена**; великі значення → сильна розбіжність.

## Загальна логіка {.smaller}

Усі чотири тести мають однакову структуру:

$$
\text{Статистика} \;\xrightarrow{H_0}\; \text{відомий розподіл} \;\Rightarrow\; p\text{-value}
$$

| Крок | Тести нормальності | Тести $\chi^2$ |
|------|--------------------|----------------|
| $H_0$ | дані нормальні | частоти $=$ очікуваним / ознаки незалежні |
| Статистика | $W$ або $D_n$ | $\hat{\chi}^2 = \sum \frac{(O_i - E_i)^2}{E_i}$ |
| Рішення | $p < \alpha \Rightarrow$ відхиляємо $H_0$ | $p < \alpha \Rightarrow$ відхиляємо $H_0$ |

::: {.callout-important appearance="simple"}
Для $\chi^2$-тестів **очікувані частоти** $E_i$ мають бути $\geq 5$ у кожній категорії.
:::

# Перевірка нормальності

## Задача 1: Тест Шапіро–Вілка (`iris`) {.smaller}

Датасет `iris` — виміри 150 квіток трьох видів. Розглянемо **довжину чашолистка**
(`Sepal.Length`) лише для виду **Setosa** ($n = 50$).

::: {.callout-note appearance="simple"}
Чи можна вважати довжину чашолистка Setosa нормально розподіленою? $\alpha = 0.05$.
$$H_0: X \sim \mathcal{N}(\mu, \sigma^2) \quad\text{проти}\quad H_a: X \nsim \mathcal{N}(\mu, \sigma^2)$$
:::

<br>

**Підказка:** статистика Шапіро–Вілка $W \in (0, 1]$; значення **близькі до 1** свідчать на
користь нормальності. Малий $p$-value → відхиляємо $H_0$.

## Задача 1: Діагностичні графіки {.smaller}

```{r}
#| fig-width: 9
#| fig-height: 3.8
#| output-location: slide

setosa <- iris$Sepal.Length[iris$Species == "setosa"]

p_hist <- tibble(x = setosa) |>
  ggplot(aes(x)) +
  geom_histogram(aes(y = after_stat(density)), bins = 10,
                 fill = "#4393c3", color = "white", alpha = 0.8) +
  stat_function(fun = dnorm, args = list(mean = mean(setosa), sd = sd(setosa)),
                color = "#d73027", linewidth = 1) +
  labs(title = "Гістограма + нормальна крива", x = "Sepal.Length", y = "Щільність") +
  theme_minimal(base_size = 12)

p_qq <- tibble(x = setosa) |>
  ggplot(aes(sample = x)) +
  stat_qq(color = "#2166ac") +
  stat_qq_line(color = "#d73027", linewidth = 1) +
  labs(title = "Q–Q графік", x = "Теоретичні квантилі", y = "Вибіркові квантилі") +
  theme_minimal(base_size = 12)

p_hist + p_qq
```

## Задача 1: Розв'язання в R {.smaller}

```{r}
shapiro.test(setosa)
```

<br>

::: {.callout-important appearance="simple"}
$W \approx 0.978$, $p \approx 0.46 > 0.05$ → **не відхиляємо** $H_0$.
:::

Точки на Q–Q графіку лягають близько до діагоналі, гістограма симетрична — припущення про
**нормальність виправдане**. Це означає, що для цих даних коректно застосовувати $t$-тести.

## Задача 2: Тест Колмогорова–Смирнова (`penguins`) {.smaller}

Датасет `palmerpenguins::penguins` — виміри пінгвінів Антарктики. Візьмемо **масу тіла**
(`body_mass_g`) виду **Adelie**, прибравши пропуски ($n = 151$).

::: {.callout-note appearance="simple"}
Чи відповідає **стандартизована** маса тіла Adelie стандартному нормальному розподілу?
$$H_0: F(x) = \Phi(x) \quad\text{проти}\quad H_a: F(x) \ne \Phi(x)$$
:::

<br>

**Підказка:** статистика $D_n = \sup_x |\hat{F}_n(x) - F_0(x)|$ — максимальна відстань між
**емпіричною** та теоретичною функціями розподілу.

## Задача 2: Розв'язання в R {.smaller}

```{r}
adelie <- penguins |>
  filter(species == "Adelie", !is.na(body_mass_g))

z <- as.numeric(scale(adelie$body_mass_g))   # стандартизація: (x - x̄) / s

ks.test(z, "pnorm", mean = 0, sd = 1)
```

::: {.callout-warning appearance="simple"}
Якщо у даних є **повтори** (ties), $p$-value наближений → R видає попередження.
Коли $\mu, \sigma$ оцінено з тієї ж вибірки, формально точніший — тест **Ліллієфорса**
(`nortest::lillie.test`).
:::

## Задача 2: ECDF проти теоретичної CDF {.smaller}

```{r}
#| fig-width: 9
#| fig-height: 3.8
#| output-location: slide

grid <- seq(min(z), max(z), length.out = 200)

tibble(x = grid, theoretical = pnorm(grid)) |>
  ggplot() +
  stat_ecdf(data = tibble(z = z), aes(z, color = "Емпірична (F̂n)"),
            geom = "step", linewidth = 1) +
  geom_line(aes(x, theoretical, color = "Теоретична (Φ)"), linewidth = 1) +
  scale_color_manual(values = c("Емпірична (F̂n)" = "#2166ac", "Теоретична (Φ)" = "#d73027")) +
  labs(title = "ECDF маси тіла Adelie vs стандартна нормальна CDF",
       x = "Стандартизована маса тіла", y = "F(x)", color = NULL) +
  theme_minimal(base_size = 12) +
  theme(legend.position = "top")
```

## Задача 2: Порівняння з Шапіро–Вілка {.smaller}

```{r}
shapiro.test(adelie$body_mass_g)$p.value
```

::: {.callout-important appearance="simple"}
KS: $D \approx 0.07$, $p \approx 0.41$ → **не відхиляємо** $H_0$.
Шапіро–Вілка: $p \approx 0.032 < 0.05$ → **відхиляє** $H_0$. Висновки **різні**!
:::

> Шапіро–Вілка **потужніший**: при $n = 151$ він уловлює незначне відхилення від нормальності,
> якого KS не помічає. KS універсальніший (будь-яке $F_0$), але менш чутливий. На практиці для
> нормальності надають перевагу Шапіро–Вілка, доповнюючи його Q–Q графіком.

# Хі-квадрат: тест узгодженості

## Задача 3: Чи чесна гральна кістка? {.smaller}

Шестигранну кістку кинули **60 разів** і отримали такі частоти граней:

| Грань | 1 | 2 | 3 | 4 | 5 | 6 |
|-------|---|---|---|---|---|---|
| $O_i$ | 13 | 8 | 12 | 10 | 7 | 10 |

::: {.callout-note appearance="simple"}
На рівні $\alpha = 0.05$ перевірте, чи кістка чесна (рівномірний розподіл).
$$H_0:\; p_i = \tfrac{1}{6}\;\;\forall i \quad\text{проти}\quad H_a:\; \text{хоча б одне } p_i \ne \tfrac{1}{6}$$
:::

**Підказка:** $\hat{\chi}^2 = \sum_{i=1}^{k} \dfrac{(O_i - E_i)^2}{E_i}$, де $E_i = n p_i$, $df = k - 1$.

## Задача 3: Аналітичне рішення {.smaller}

**Очікувана частота** (однакова для всіх граней):

$$
E_i = n p_i = 60 \cdot \frac{1}{6} = 10
$$

**Статистика:**

$$
\hat{\chi}^2 = \frac{(13-10)^2 + (8-10)^2 + (12-10)^2 + (10-10)^2 + (7-10)^2 + (10-10)^2}{10}
$$

$$
\hat{\chi}^2 = \frac{9 + 4 + 4 + 0 + 9 + 0}{10} = 2.6, \qquad df = 6 - 1 = 5
$$

**Критичне значення:** $\chi^2_{0.95,\,5} \approx 11.07$. Оскільки $2.6 < 11.07$ → **не відхиляємо** $H_0$.

## Задача 3: Розв'язання в R {.smaller}

```{r}
observed <- c(13, 8, 12, 10, 7, 10)
chisq.test(observed, p = rep(1/6, 6))
```

<br>

::: {.callout-important appearance="simple"}
$\hat{\chi}^2 = 2.6$, $p \approx 0.76 \gg 0.05$ → даних **недостатньо**, щоб засумніватися в
чесності кістки.
:::

```{r}
#| echo: false
#| fig-width: 8
#| fig-height: 2.6

tibble(face = factor(1:6), Observed = observed, Expected = 10) |>
  pivot_longer(-face) |>
  ggplot(aes(face, value, fill = name)) +
  geom_col(position = "dodge", alpha = 0.85) +
  scale_fill_manual(values = c("Observed" = "#4393c3", "Expected" = "grey60")) +
  labs(x = "Грань", y = "Частота", fill = NULL) +
  theme_minimal(base_size = 12) +
  theme(legend.position = "top")
```

## Задача 4: Чи однаково поширені огранки? (`diamonds`) {.smaller}

Датасет `diamonds` (≈ 54 000 діамантів) містить категорію огранки `cut`:
Fair, Good, Very Good, Premium, Ideal.

::: {.callout-note appearance="simple"}
Чи трапляються всі п'ять огранок **однаково часто**? $\alpha = 0.05$.
$$H_0:\; p_i = \tfrac{1}{5}\;\;\forall i \quad\text{проти}\quad H_a:\; \text{принаймні одне } p_i \ne \tfrac{1}{5}$$
:::

```{r}
table(diamonds$cut)
```

## Задача 4: Розв'язання в R {.smaller}

```{r}
counts <- table(diamonds$cut)
chisq.test(counts, p = rep(1/5, 5))
```

<br>

::: {.callout-important appearance="simple"}
$\hat{\chi}^2 \approx 22\,745$, $df = 4$, $p < 2.2\times10^{-16}$ → **рішуче відхиляємо** $H_0$.
:::

> На відміну від кістки, тут **величезна вибірка** робить навіть помірні відхилення
> статистично значущими. Огранки розподілені **далеко не рівномірно**: Ideal зустрічається
> у ~13 разів частіше за Fair.

## Задача 4: Спостережене проти очікуваного {.smaller}

```{r}
#| fig-width: 9
#| fig-height: 4
#| output-location: slide

n <- sum(counts)
tibble(cut = names(counts),
       Спостережено = as.integer(counts),
       Очікувано = n / 5) |>
  mutate(cut = factor(cut, levels = names(counts))) |>
  pivot_longer(-cut, names_to = "type", values_to = "freq") |>
  ggplot(aes(cut, freq, fill = type)) +
  geom_col(position = "dodge", alpha = 0.85) +
  geom_hline(yintercept = n / 5, linetype = "dashed", color = "grey40") +
  scale_fill_manual(values = c("Спостережено" = "#d73027", "Очікувано" = "grey60")) +
  scale_y_continuous(labels = label_number(big.mark = " ")) +
  labs(title = "Огранки діамантів: рівномірність відкинуто",
       x = "Огранка", y = "Кількість", fill = NULL) +
  theme_minimal(base_size = 12) +
  theme(legend.position = "top")
```

# Хі-квадрат: тест незалежності

## Задача 5: Стать і вид спорту {.smaller}

Дослідження зв'язку між статтю та вподобанням виду спорту (футбол чи теніс), $n = 60$:

| | Футбол | Теніс | Разом |
|--------|--------|-------|-------|
| Чоловіки | 20 | 10 | 30 |
| Жінки | 10 | 20 | 30 |
| **Разом** | 30 | 30 | 60 |

::: {.callout-note appearance="simple"}
Чи пов'язані стать і вподобання спорту? $\alpha = 0.05$.
$$H_0:\; \text{ознаки незалежні} \quad\text{проти}\quad H_a:\; \text{ознаки пов'язані}$$
:::

**Підказка:** $E_{il} = \dfrac{O_{i\cdot}\,O_{\cdot l}}{n}$, $\;df = (k-1)(m-1)$.

## Задача 5: Аналітичне рішення {.smaller}

**Очікувані частоти** (за незалежності всі $E_{il} = \tfrac{30 \cdot 30}{60} = 15$):

$$
\hat{\chi}^2 = 2 \cdot \frac{(20 - 15)^2}{15} + 2 \cdot \frac{(10 - 15)^2}{15}
= 2 \cdot \frac{25}{15} + 2 \cdot \frac{25}{15} = 6.667
$$

$$
df = (2-1)(2-1) = 1, \qquad \chi^2_{0.95,\,1} = 3.84
$$

Оскільки $6.667 > 3.84$ → **відхиляємо** $H_0$.

::: {.callout-tip appearance="simple"}
Для таблиць $2\times2$ часто застосовують **поправку Єйтса** на неперервність —
R робить це **за замовчуванням**.
:::

## Задача 5: Розв'язання в R {.smaller}

```{r}
tbl <- matrix(c(20, 10, 10, 20), nrow = 2, byrow = TRUE,
              dimnames = list(Стать = c("Чоловіки", "Жінки"),
                              Спорт = c("Футбол", "Теніс")))

chisq.test(tbl, correct = FALSE)   # без поправки Єйтса — як у ручному розрахунку
```

```{r}
chisq.test(tbl)$p.value            # з поправкою Єйтса (за замовчуванням)
```

::: {.callout-important appearance="simple"}
Без поправки: $\hat{\chi}^2 = 6.67$, $p \approx 0.010$; з поправкою Єйтса: $p \approx 0.020$.
**Обидва** $< 0.05$ → стать і спорт **пов'язані**.
:::

## Задача 6: Куріння і стать (`MASS::survey`) {.smaller}

Датасет `MASS::survey` — опитування студентів університету. Перевіримо, чи пов'язані
**стать** (`Sex`) та **звичка курити** (`Smoke`).

::: {.callout-note appearance="simple"}
Чи залежить інтенсивність куріння від статі? $\alpha = 0.05$.
$$H_0:\; \text{Sex та Smoke незалежні} \quad\text{проти}\quad H_a:\; \text{пов'язані}$$
:::

```{r}
data(survey, package = "MASS")
tab <- table(survey$Sex, survey$Smoke)
tab
```

## Задача 6: Тест і очікувані частоти {.smaller}

```{r}
test <- chisq.test(tab)
test
```

```{r}
test$expected           # очікувані частоти за H0
```

::: {.callout-important appearance="simple"}
$\hat{\chi}^2 = 3.55$, $df = 3$, $p \approx 0.31 > 0.05$ → **не відхиляємо** $H_0$:
звичка курити **не пов'язана** зі статтю. Усі $E_{il} \geq 5$ — умова застосовності виконана.
:::

## Задача 6: Внесок у статистику {.smaller}

Який «осередок» найбільше відхиляється від незалежності? Дивимось на квадрати
**стандартизованих залишків** Пірсона ($r_{il}^2$, сума $= \hat{\chi}^2$):

```{r}
#| fig-width: 9
#| fig-height: 3.6
#| output-location: slide

as.data.frame(test$residuals^2) |>
  set_names(c("Sex", "Smoke", "contrib")) |>
  ggplot(aes(Smoke, Sex, fill = contrib)) +
  geom_tile(color = "white", linewidth = 1) +
  geom_text(aes(label = round(contrib, 2)), color = "grey15", size = 5) +
  scale_fill_gradient(low = "white", high = "#d73027") +
  labs(title = "Внесок осередків у χ² (r²)",
       x = "Звичка курити", y = "Стать", fill = "r²") +
  theme_minimal(base_size = 12)
```

> Найбільший внесок дає категорія **Regul** (регулярне куріння): серед чоловіків його більше,
> ніж очікувалося. Але сумарно цього **недостатньо** для значущості.

# Підсумок

## Підсумкова таблиця {.smaller}

| № | Задача | Метод | R | Результат |
|---|--------|-------|---|-----------|
| 1 | Нормальність Setosa | Шапіро–Вілка | `shapiro.test` | $p\approx0.46$ — нормальний |
| 2 | Нормальність Adelie | Колмогоров–Смирнов | `ks.test` | KS $p\approx0.41$ vs Шапіро $0.03$ |
| 3 | Чесність кістки | $\chi^2$ узгодженості | `chisq.test(p=)` | $p\approx0.76$ — чесна |
| 4 | Огранки діамантів | $\chi^2$ узгодженості | `chisq.test(p=)` | $p<10^{-15}$ — нерівномірно |
| 5 | Стать × спорт | $\chi^2$ незалежності | `chisq.test(2×2)` | $p\approx0.01$ — пов'язані |
| 6 | Стать × куріння | $\chi^2$ незалежності | `chisq.test(table)` | $p\approx0.31$ — незалежні |

## Головні ідеї {.smaller}

1. **Тести нормальності** (Шапіро, KS) перевіряють *форму* неперервного розподілу; Шапіро —
   потужніший, KS — універсальніший (будь-яке $F_0$).
2. **$\chi^2$-тести** працюють із *частотами*: узгодженість (один вимір) чи незалежність (таблиця).
3. **Розмір вибірки вирішує**: великий $n$ (діаманти) робить значущим навіть малий ефект —
   завжди дивіться на **розмір** відхилення, а не лише на $p$-value.
4. **Умова застосовності**: очікувані частоти $E_i \geq 5$; для $2\times2$ — поправка Єйтса.
5. **Стандартизовані залишки** показують, які категорії *найбільше* порушують $H_0$.

## Питання? {background-color="#2166ac"}

::: {style="color: white; text-align: center; font-size: 1.5em; margin-top: 2em;"}
Дякую за увагу!
:::
