---
title: "Практичне заняття 7"
subtitle: "STAT250: Теорія ймовірностей та статистика"
author: "Ihor Miroshnychenko"
institute: Kyiv School of Economics
date: today
lang: uk
format:
  typst:
    toc: true
    toc-depth: 2
    section-numbering: "1.1."
    columns: 1
    margin:
      x: 2.5cm
      y: 2.5cm
    font-size: 11pt
execute:
  echo: true
  warning: false
  message: false
---

```{r}
#| include: false
library(tidyverse)
library(patchwork)
library(scales)
library(palmerpenguins)
```

# Перевірка узгодженості розподілів та таблиці спряженості

## Питання для розгляду

### 1. Чим тести узгодженості відрізняються від t-тестів?

**Відповідь.** На минулому занятті $t$-тести відповідали на питання про **число** — середнє: «Чи дорівнює $\mu$ якомусь значенню?», «Чи рівні два середніх?». Сьогодні питання інакші — про **форму** та **структуру** даних:

| Питання | Тест |
|---------|------|
| Чи мають дані нормальну форму? | Шапіро–Вілка, Колмогорова–Смирнова |
| Чи трапляються категорії так часто, як ми очікуємо? | $\chi^2$ узгодженості |
| Чи пов'язані дві категоріальні ознаки? | $\chi^2$ незалежності |

Спільне в усіх тестів одне: ми формулюємо $H_0$, рахуємо **статистику**, яка під $H_0$ має відомий розподіл, і дивимось на $p$-value. Якщо $p < \alpha$ — відхиляємо $H_0$.

### 2. Що таке емпірична функція розподілу (ECDF)?

**Відповідь.** Це «сходинкова» функція, яка для кожного значення $x$ показує **частку спостережень**, що не перевищують $x$:

$$
\hat{F}_n(x) = \frac{1}{n}\sum_{k=1}^{n} \mathbf{1}\{X_k \le x\}.
$$

Простими словами: станьте у точці $x$ на осі й порахуйте, яка частка ваших даних опинилася ліворуч. За **теоремою Глівенка–Кантеллі** при зростанні $n$ ця емпірична крива дедалі точніше повторює справжню функцію розподілу. Саме на порівнянні $\hat{F}_n$ з теоретичною кривою побудований тест Колмогорова–Смирнова.

### 3. Як працює тест Колмогорова–Смирнова?

**Відповідь.** Він перевіряє, чи збігається розподіл даних із заданим неперервним розподілом $F_0$ (наприклад, нормальним). Статистика — **найбільший вертикальний розрив** між емпіричною та теоретичною кривими:

$$
D_n = \sup_x \left| \hat{F}_n(x) - F_0(x) \right|.
$$

Інтуїція: малюємо обидві криві на одному графіку й шукаємо точку, де вони найбільше розходяться. Велике $D_n$ → дані погано лягають на $F_0$ → малий $p$-value → відхиляємо $H_0$. Перевага KS у тому, що він універсальний: $F_0$ може бути будь-яким (нормальний, експоненційний, рівномірний…).

### 4. Чим тест Шапіро–Вілка відрізняється від KS?

**Відповідь.** Шапіро–Вілка «заточений» **лише під нормальність**. Він порівнює впорядковані значення вибірки з тим, якими вони мали б бути для нормального розподілу. Статистика $W \in (0, 1]$:

- $W$ близьке до **1** → дані схожі на нормальні;
- $W$ помітно менше 1 → є відхилення.

Для перевірки **саме нормальності** Шапіро–Вілка зазвичай **потужніший** за KS (краще виявляє відхилення). Тому на практиці правило таке: хочете перевірити нормальність — беріть Шапіро–Вілка; хочете перевірити узгодженість із якимось іншим розподілом — беріть KS.

### 5. Що таке Q–Q графік і як його читати?

**Відповідь.** Q–Q графік (quantile–quantile) ставить у відповідність квантилі ваших даних і квантилі еталонного (нормального) розподілу. Якщо точки лягають **уздовж прямої лінії** — дані близькі до нормальних. Систематичні викривлення підказують характер відхилення:

- «хвіст» угору/вниз на кінцях → важкі хвости або викиди;
- S-подібний вигин → скошеність.

Це **неформальний візуальний** інструмент, який добре доповнює формальний тест: $p$-value каже «так/ні», а Q–Q графік показує **чому**.

### 6. Що таке розподіл хі-квадрат і звідки він береться?

**Відповідь.** Якщо взяти $n$ незалежних стандартних нормальних величин $Z_1,\dots,Z_n$ і скласти їхні квадрати, отримаємо величину з розподілом $\chi^2_n$:

$$
\chi^2_n = \sum_{i=1}^{n} Z_i^2.
$$

Через піднесення до квадрата ця величина **завжди невід'ємна** і її розподіл **праворуч скошений**. Саме тому статистика будь-якого $\chi^2$-тесту (де ми додаємо квадрати відхилень) теж невід'ємна, і відхиляємо $H_0$ ми лише за **великих** її значень.

### 7. Як влаштований тест хі-квадрат узгодженості?

**Відповідь.** Дані розбиті на $k$ категорій. Для кожної є **спостережена** частота $O_i$ і **очікувана** $E_i = n p_i$ (скільки б ми бачили, якби $H_0$ була правдою). Статистика складає відносні квадрати розбіжностей:

$$
\hat{\chi}^2 = \sum_{i=1}^{k} \frac{(O_i - E_i)^2}{E_i}.
$$

Кожен доданок питає: «наскільки сильно ця категорія відхилилась від очікування?». Якщо всі $O_i \approx E_i$, сума мала → $H_0$ узгоджується з даними. Велика сума → категорії поводяться не так, як передбачає $H_0$.

### 8. Що таке ступені свободи у хі-квадрат тестах?

**Відповідь.** Це кількість «незалежних» доданків у статистиці.

- **Узгодженість:** $df = k - 1 - m$, де $k$ — число категорій, $m$ — число параметрів, оцінених із даних. «$-1$» — бо частоти мають у сумі давати $n$ (остання визначається рештою). Для чесної кістки параметрів не оцінюємо: $df = k-1$.
- **Незалежність:** $df = (k-1)(m-1)$ для таблиці $k \times m$.

Ступені свободи задають конкретну криву $\chi^2$, з якою порівнюємо статистику.

### 9. Як працює тест хі-квадрат на незалежність?

**Відповідь.** Маємо **таблицю спряженості** — підрахунок, скільки спостережень потрапило в кожну комбінацію категорій двох ознак. $H_0$: ознаки **незалежні**. Тоді очікувану частоту в клітинці рахуємо з добутку маргінальних сум:

$$
E_{il} = \frac{(\text{сума рядка } i)\times(\text{сума стовпця } l)}{n}.
$$

Далі — та сама формула $\sum (O-E)^2/E$. Логіка проста: за незалежності частка, скажімо, тенісистів має бути однаковою серед чоловіків і жінок. Якщо реальні частоти сильно відхиляються від цього «незалежного» очікування — ознаки пов'язані.

### 10. Які умови застосовності хі-квадрат тестів?

**Відповідь.**

1. **Незалежність** спостережень.
2. **Очікувані** частоти $E_i \ge 5$ у (майже) кожній категорії — інакше наближення хі-квадратом ненадійне (тоді беруть точний тест Фішера або об'єднують категорії).
3. Для таблиць $2\times 2$ застосовують **поправку Єйтса** на неперервність (R робить її за замовчуванням), бо при одному ступені свободи дискретність помітно впливає.

### 11. Чому при великій вибірці майже все стає «значущим»?

**Відповідь.** $p$-value відповідає на питання «чи є відхилення?», а **не** «чи воно велике?». Що більший $n$, то менші відхилення тест здатний «побачити». На датасеті з десятків тисяч спостережень (як `diamonds`) навіть крихітна нерівномірність дасть $p < 0.001$. Тому завжди дивіться не лише на $p$-value, а й на **розмір** ефекту: порівнюйте $O_i$ з $E_i$, стандартизовані залишки, частки.

---

## Задача 1. Перевірка нормальності: тест Шапіро–Вілка (`iris`)

> Вбудований датасет `iris` містить виміри 150 квіток трьох видів ірисів. Розгляньте **довжину чашолистка** (`Sepal.Length`) лише для виду **Setosa** ($n = 50$). Чи можна вважати її нормально розподіленою? Побудуйте гістограму та Q–Q графік, виконайте тест Шапіро–Вілка на рівні значущості $\alpha = 0.05$.
> $$H_0: X \sim \mathcal{N}(\mu, \sigma^2) \quad\text{проти}\quad H_a: X \nsim \mathcal{N}(\mu, \sigma^2).$$

### Що ми робимо і навіщо

Багато класичних методів ($t$-тести, лінійна регресія) спираються на припущення про нормальність. Перш ніж їх застосовувати, варто це припущення **перевірити**. Зробимо це двома способами: спершу подивимось на дані очима (гістограма + Q–Q графік), а потім — формальним тестом Шапіро–Вілка.

### Розв'язання в R

Спочатку візуальна діагностика:

```{r}
#| fig-width: 9
#| fig-height: 3.8

setosa <- iris$Sepal.Length[iris$Species == "setosa"]

p_hist <- tibble(x = setosa) |>
  ggplot(aes(x)) +
  geom_histogram(aes(y = after_stat(density)), bins = 10,
                 fill = "#4393c3", color = "white", alpha = 0.8) +
  stat_function(fun = dnorm, args = list(mean = mean(setosa), sd = sd(setosa)),
                color = "#d73027", linewidth = 1) +
  labs(title = "Гістограма + нормальна крива", x = "Sepal.Length", y = "Щільність") +
  theme_minimal(base_size = 12)

p_qq <- tibble(x = setosa) |>
  ggplot(aes(sample = x)) +
  stat_qq(color = "#2166ac") +
  stat_qq_line(color = "#d73027", linewidth = 1) +
  labs(title = "Q–Q графік", x = "Теоретичні квантилі", y = "Вибіркові квантилі") +
  theme_minimal(base_size = 12)

p_hist + p_qq
```

Гістограма приблизно симетрична й непогано лягає на червону нормальну криву, а точки на Q–Q графіку тримаються діагоналі. Тепер формальна перевірка:

```{r}
shapiro.test(setosa)
```

### Детальний розбір результату

Статистика $W \approx 0.978$ — дуже близька до 1, тобто впорядкована вибірка майже така, якою її «очікує» нормальний розподіл. Головне число — **$p$-value $\approx 0.46$**.

Як його читати: якби дані справді були нормальними, побачити таку вибірку (або «менш нормальну») цілком звично — це трапляється у ~46% випадків. Це **набагато більше** за поріг $\alpha = 0.05$.

> **Інтерпретація.** $p \approx 0.46 > 0.05$ → **не відхиляємо** $H_0$. Доказів проти нормальності немає: гістограма симетрична, точки Q–Q графіка на діагоналі. Для довжини чашолистка Setosa припущення про нормальність **виправдане**, тож $t$-тести тут застосовувати коректно.

*Важливо:* «не відхилили $H_0$» означає лише, що **підстав сумніватися немає** — це не доказ ідеальної нормальності. Це як виправдувальний вирок: «недостатньо доказів провини», а не «доведена невинність».

---

## Задача 2. Тест Колмогорова–Смирнова (`palmerpenguins`)

> Датасет `palmerpenguins::penguins` містить виміри пінгвінів Антарктики. Візьміть **масу тіла** (`body_mass_g`) виду **Adelie**, приберіть пропуски ($n = 151$) і **стандартизуйте** її. За допомогою тесту Колмогорова–Смирнова перевірте, чи відповідає вона стандартному нормальному розподілу. Порівняйте висновок із тестом Шапіро–Вілка.
> $$H_0: F(x) = \Phi(x) \quad\text{проти}\quad H_a: F(x) \ne \Phi(x).$$

### Що означає «стандартизувати» і навіщо

KS-тест порівнює дані з **конкретним** розподілом. Щоб звіряти з *стандартним* нормальним $\mathcal{N}(0,1)$, дані спершу переводять у $z$-оцінки:

$$
z_i = \frac{x_i - \bar{x}}{s}.
$$

Після цього вибірка має середнє 0 і стандартне відхилення 1, тож її коректно порівнювати з $\Phi(x)$ — функцією розподілу $\mathcal{N}(0,1)$.

### Розв'язання в R

```{r}
adelie <- penguins |>
  filter(species == "Adelie", !is.na(body_mass_g))

z <- as.numeric(scale(adelie$body_mass_g))   # стандартизація: (x - x̄) / s

ks.test(z, "pnorm", mean = 0, sd = 1)
```

Подивимось на емпіричну та теоретичну криві — саме відстань між ними й вимірює статистика $D_n$:

```{r}
#| fig-width: 8
#| fig-height: 4

grid <- seq(min(z), max(z), length.out = 200)

tibble(x = grid, theoretical = pnorm(grid)) |>
  ggplot() +
  stat_ecdf(data = tibble(z = z), aes(z, color = "Емпірична (F̂n)"),
            geom = "step", linewidth = 1) +
  geom_line(aes(x, theoretical, color = "Теоретична (Φ)"), linewidth = 1) +
  scale_color_manual(values = c("Емпірична (F̂n)" = "#2166ac", "Теоретична (Φ)" = "#d73027")) +
  labs(title = "ECDF маси тіла Adelie проти стандартної нормальної CDF",
       x = "Стандартизована маса тіла", y = "F(x)", color = NULL) +
  theme_minimal(base_size = 12) +
  theme(legend.position = "top")
```

Криві майже накладаються — найбільший розрив $D_n \approx 0.07$ невеликий, тому $p \approx 0.41$. Тепер той самий набір перевіримо тестом Шапіро–Вілка:

```{r}
shapiro.test(adelie$body_mass_g)$p.value
```

### Детальний розбір: чому два тести «сперечаються»

Маємо цікаву ситуацію — тести дають **різні висновки**:

| Тест | Статистика | $p$-value | Рішення при $\alpha = 0.05$ |
|------|-----------|-----------|------------------------------|
| Колмогорова–Смирнова | $D \approx 0.07$ | $\approx 0.41$ | **не відхиляємо** $H_0$ |
| Шапіро–Вілка | $W \approx 0.98$ | $\approx 0.032$ | **відхиляємо** $H_0$ |

> **Інтерпретація.** KS не бачить проблеми, а Шапіро–Вілка фіксує незначне відхилення від нормальності. Це не помилка, а ілюстрація **різної потужності**: Шапіро–Вілка чутливіший і при $n = 151$ вловлює невелику скошеність, якої «грубіший» KS не помічає.

Практичні висновки:

- Для перевірки **нормальності** надавайте перевагу **Шапіро–Вілка** — він майже завжди потужніший.
- **KS** залишайте для випадків, коли треба звірити дані з *будь-яким іншим* заданим розподілом (експоненційним, рівномірним тощо).
- Завжди дивіться на **Q–Q графік**: формальні $p$-value корисні, але саме графік показує, що відхилення тут невелике й практично, ймовірно, неістотне.

*Технічна примітка.* Якщо у даних є однакові значення (ties), $p$-value KS наближений — R про це попереджає. А коли $\mu$ і $\sigma$ оцінено з тієї ж вибірки (як у нас), формально коректнішим є тест **Ліллієфорса** (`nortest::lillie.test`).

---

## Задача 3. Хі-квадрат узгодженості: чи чесна гральна кістка?

> Шестигранну кістку кинули **60 разів** і отримали такі частоти граней:
>
> | Грань | 1 | 2 | 3 | 4 | 5 | 6 |
> |-------|---|---|---|---|---|---|
> | $O_i$ | 13 | 8 | 12 | 10 | 7 | 10 |
>
> На рівні значущості $\alpha = 0.05$ перевірте, чи кістка чесна (грані випадають рівноймовірно).
> $$H_0:\; p_i = \tfrac{1}{6}\;\;\forall i \quad\text{проти}\quad H_a:\; \text{хоча б одне } p_i \ne \tfrac{1}{6}.$$

### Математичне розв'язання

**Крок 1. Очікувані частоти.** Якщо кістка чесна, кожна грань має ймовірність $1/6$, тож за 60 кидків очікуємо однакову кількість для всіх граней:

$$
E_i = n p_i = 60 \cdot \frac{1}{6} = 10.
$$

**Крок 2. Статистика.** Для кожної грані рахуємо $(O_i - E_i)^2 / E_i$ і додаємо:

$$
\hat{\chi}^2 = \frac{(13-10)^2 + (8-10)^2 + (12-10)^2 + (10-10)^2 + (7-10)^2 + (10-10)^2}{10}
$$

$$
= \frac{9 + 4 + 4 + 0 + 9 + 0}{10} = \frac{26}{10} = 2.6.
$$

**Крок 3. Ступені свободи й критичне значення.** Параметрів не оцінювали, тож $df = k - 1 = 6 - 1 = 5$. З таблиці: $\chi^2_{0.95,\,5} \approx 11.07$.

**Крок 4. Рішення.** $\hat{\chi}^2 = 2.6 < 11.07$ → не виходимо за межу → **не відхиляємо** $H_0$.

### Розв'язання в R

```{r}
observed <- c(13, 8, 12, 10, 7, 10)
chisq.test(observed, p = rep(1/6, 6))
```

Функція `chisq.test` із аргументом `p` (очікувані ймовірності) робить рівно те, що ми порахували вручну: бачимо ту саму статистику $X^2 = 2.6$, $df = 5$.

### Детальний розбір результату

$p$-value $\approx 0.76$ — величезне. Це означає: якби кістка справді була чесною, отримати таке (або більше) відхилення абсолютно нормально — у ~76% випадків. Відхилення $\{+3, -2, +2, 0, -3, 0\}$ — звичайний випадковий шум.

> **Інтерпретація.** $\hat{\chi}^2 = 2.6$, $p \approx 0.76 \gg 0.05$ → **не відхиляємо** $H_0$. Даних недостатньо, щоб засумніватися в чесності кістки; спостережені розбіжності пояснюються випадковістю.

```{r}
#| fig-width: 7
#| fig-height: 3

tibble(face = factor(1:6), Спостережено = observed, Очікувано = 10) |>
  pivot_longer(-face, names_to = "type", values_to = "freq") |>
  ggplot(aes(face, freq, fill = type)) +
  geom_col(position = "dodge", alpha = 0.85) +
  scale_fill_manual(values = c("Спостережено" = "#4393c3", "Очікувано" = "grey60")) +
  labs(title = "Кістка: спостережені vs очікувані частоти",
       x = "Грань", y = "Частота", fill = NULL) +
  theme_minimal(base_size = 12) +
  theme(legend.position = "top")
```

---

## Задача 4. Хі-квадрат узгодженості: огранки діамантів (`diamonds`)

> Датасет `diamonds` (із пакета `ggplot2`, ≈ 54 000 діамантів) містить категорію огранки `cut`: Fair, Good, Very Good, Premium, Ideal. Припустимо, що всі п'ять огранок мають траплятися **однаково часто**. Перевірте це припущення на рівні $\alpha = 0.05$.
> $$H_0:\; p_i = \tfrac{1}{5}\;\;\forall i \quad\text{проти}\quad H_a:\; \text{принаймні одне } p_i \ne \tfrac{1}{5}.$$

### Чим ця задача відрізняється від попередньої

Метод **той самий**, але тепер вибірка велика, а реальні дані навряд чи ідеально рівномірні. Це гарна нагода побачити, як розмір вибірки впливає на висновок.

### Розв'язання в R

Спершу подивимось на самі частоти:

```{r}
counts <- table(diamonds$cut)
counts
```

Уже видно перекіс: Ideal (≈ 21 500) трапляється у понад 13 разів частіше за Fair (≈ 1 600). Перевіримо формально:

```{r}
chisq.test(counts, p = rep(1/5, 5))
```

### Детальний розбір результату

Очікувана частота для кожної категорії — $54\,000 / 5 \approx 10\,788$. Реальні значення дуже від неї відходять, тож статистика виходить колосальною: $\hat{\chi}^2 \approx 22\,745$ при $df = 4$, а $p$-value практично нульове ($< 2.2\times10^{-16}$).

> **Інтерпретація.** $p < 0.001$ → **рішуче відхиляємо** $H_0$. Огранки розподілені **далеко не рівномірно**: переважають Ideal та Premium, а Fair трапляється рідко.

**Урок про розмір вибірки.** У задачі з кісткою відхилення були випадковим шумом і тест їх «пробачив». Тут вибірка в 900 разів більша, тому навіть помірні відхилення стають надзвичайно значущими. Це нагадування: при великих даних майже будь-яке $H_0$ відхиляється, тож дивіться не лише на $p$-value, а й на **розмір** розбіжності.

```{r}
#| fig-width: 8
#| fig-height: 4

n <- sum(counts)
tibble(cut = names(counts),
       Спостережено = as.integer(counts),
       Очікувано = n / 5) |>
  mutate(cut = factor(cut, levels = names(counts))) |>
  pivot_longer(-cut, names_to = "type", values_to = "freq") |>
  ggplot(aes(cut, freq, fill = type)) +
  geom_col(position = "dodge", alpha = 0.85) +
  geom_hline(yintercept = n / 5, linetype = "dashed", color = "grey40") +
  scale_fill_manual(values = c("Спостережено" = "#d73027", "Очікувано" = "grey60")) +
  scale_y_continuous(labels = label_number(big.mark = " ")) +
  labs(title = "Огранки діамантів: рівномірність відкинуто",
       subtitle = "Пунктир — очікувана за H0 частота",
       x = "Огранка", y = "Кількість", fill = NULL) +
  theme_minimal(base_size = 12) +
  theme(legend.position = "top")
```

---

## Задача 5. Хі-квадрат незалежності: стать і вид спорту

> У дослідженні зв'язку між статтю та вподобанням виду спорту опитали $n = 60$ осіб:
>
> | | Футбол | Теніс | Разом |
> |--------|--------|-------|-------|
> | Чоловіки | 20 | 10 | 30 |
> | Жінки | 10 | 20 | 30 |
> | **Разом** | 30 | 30 | 60 |
>
> Чи пов'язані стать і вподобання спорту? $\alpha = 0.05$.
> $$H_0:\; \text{ознаки незалежні} \quad\text{проти}\quad H_a:\; \text{ознаки пов'язані}.$$

### Математичне розв'язання

**Крок 1. Очікувані частоти за незалежності.** Якби стать і спорт не були пов'язані, частку любителів футболу ($30/60 = 50\%$) ми б бачили однаково серед чоловіків і жінок. Формально:

$$
E_{il} = \frac{(\text{сума рядка})\times(\text{сума стовпця})}{n} = \frac{30 \times 30}{60} = 15
$$

— тобто всі чотири клітинки очікують по 15.

**Крок 2. Статистика.** Спостережено $\{20, 10, 10, 20\}$, очікувано всюди 15:

$$
\hat{\chi}^2 = \frac{(20-15)^2}{15} + \frac{(10-15)^2}{15} + \frac{(10-15)^2}{15} + \frac{(20-15)^2}{15}
= 4\cdot\frac{25}{15} = 6.667.
$$

**Крок 3. Ступені свободи й критичне значення.** $df = (k-1)(m-1) = (2-1)(2-1) = 1$, а $\chi^2_{0.95,\,1} = 3.84$.

**Крок 4. Рішення.** $6.667 > 3.84$ → **відхиляємо** $H_0$.

### Розв'язання в R

```{r}
tbl <- matrix(c(20, 10, 10, 20), nrow = 2, byrow = TRUE,
              dimnames = list(Стать = c("Чоловіки", "Жінки"),
                              Спорт = c("Футбол", "Теніс")))

chisq.test(tbl, correct = FALSE)   # без поправки Єйтса — як у ручному розрахунку
```

Аргумент `correct = FALSE` вимикає поправку Єйтса, щоб результат збігся з нашим ручним розрахунком: $X^2 = 6.667$. На практиці для таблиць $2\times2$ радять поправку **залишати** (R вмикає її за замовчуванням):

```{r}
chisq.test(tbl)$p.value            # з поправкою Єйтса (за замовчуванням)
```

### Детальний розбір результату

> **Інтерпретація.** Без поправки: $\hat{\chi}^2 = 6.67$, $p \approx 0.010$; з поправкою Єйтса: $p \approx 0.020$. **Обидва** $p$-value менші за $0.05$ → **відхиляємо** $H_0$: стать і вподобання спорту **пов'язані**.

Зміст зв'язку видно з таблиці: чоловіки частіше обирають футбол (20 проти очікуваних 15), жінки — теніс. Поправка Єйтса трохи збільшує $p$-value (з 0.010 до 0.020), бо робить тест консервативнішим, але висновок не змінюється.

*Чому саме $2\times2$ потребує поправки.* При одному ступені свободи неперервний розподіл $\chi^2$ грубо наближає дискретні частоти; поправка Єйтса компенсує це, віднімаючи $0.5$ від кожного модуля відхилення, і зменшує ризик хибно «знайти» зв'язок.

---

## Задача 6. Хі-квадрат незалежності: куріння і стать (`MASS::survey`)

> Датасет `MASS::survey` містить результати опитування студентів університету. Перевірте, чи пов'язані **стать** (`Sex`) і **звичка курити** (`Smoke`, категорії: Never, Occas, Regul, Heavy). Побудуйте таблицю спряженості, виконайте тест на рівні $\alpha = 0.05$, перевірте очікувані частоти й визначте, яка категорія найбільше відхиляється від незалежності.
> $$H_0:\; \text{Sex та Smoke незалежні} \quad\text{проти}\quad H_a:\; \text{пов'язані}.$$

### Розв'язання в R

Будуємо таблицю спряженості (пропуски `table()` відкидає автоматично):

```{r}
data(survey, package = "MASS")
tab <- table(survey$Sex, survey$Smoke)
tab
```

Виконуємо тест:

```{r}
test <- chisq.test(tab)
test
```

Обов'язково перевіряємо умову застосовності — очікувані частоти мають бути $\ge 5$:

```{r}
test$expected
```

### Детальний розбір результату

Усі очікувані частоти $\ge 5$ (найменша $\approx 5.5$) — умову виконано, наближення хі-квадратом надійне. Статистика $\hat{\chi}^2 = 3.55$ при $df = (2-1)(4-1) = 3$, а $p$-value $\approx 0.31$.

> **Інтерпретація.** $p \approx 0.31 > 0.05$ → **не відхиляємо** $H_0$. Немає доказів, що інтенсивність куріння пов'язана зі статтю — у цих даних чоловіки й жінки курять приблизно в однакових пропорціях.

**Яка категорія «найпідозріліша»?** Навіть коли загалом зв'язку немає, корисно подивитися, де відхилення найбільші. Для цього беремо **стандартизовані залишки** Пірсона $r_{il} = (O_{il}-E_{il})/\sqrt{E_{il}}$; їхні квадрати в сумі дають $\hat{\chi}^2$, тож більший квадрат = більший внесок клітинки:

```{r}
#| fig-width: 8
#| fig-height: 3.6

as.data.frame(test$residuals^2) |>
  set_names(c("Sex", "Smoke", "contrib")) |>
  ggplot(aes(Smoke, Sex, fill = contrib)) +
  geom_tile(color = "white", linewidth = 1) +
  geom_text(aes(label = round(contrib, 2)), color = "grey15", size = 5) +
  scale_fill_gradient(low = "white", high = "#d73027") +
  labs(title = "Внесок клітинок у χ² (квадрати стандартизованих залишків)",
       x = "Звичка курити", y = "Стать", fill = "r²") +
  theme_minimal(base_size = 12)
```

Найбільший внесок (≈ 1.47 у кожного рядка) дає категорія **Regul** (регулярне куріння): серед чоловіків регулярних курців трохи більше, ніж очікувалося б за незалежності. Але навіть найбільший доданок малий, тож сумарної $\hat{\chi}^2 = 3.55$ **недостатньо** для значущості. Це показує, як залишки допомагають побачити *структуру* відхилень, навіть коли формально $H_0$ не відхиляється.

---

# Підсумок

| № | Задача | Метод | R | Ключовий результат |
|---|--------|-------|---|--------------------|
| 1 | Нормальність Setosa | Шапіро–Вілка | `shapiro.test` | $p\approx0.46$ — нормальний |
| 2 | Нормальність Adelie | Колмогоров–Смирнов | `ks.test` | KS $p\approx0.41$ vs Шапіро $0.03$ |
| 3 | Чесність кістки | $\chi^2$ узгодженості | `chisq.test(x, p=)` | $p\approx0.76$ — чесна |
| 4 | Огранки діамантів | $\chi^2$ узгодженості | `chisq.test(x, p=)` | $p<10^{-15}$ — нерівномірно |
| 5 | Стать × спорт | $\chi^2$ незалежності | `chisq.test(2×2)` | $p\approx0.01$ — пов'язані |
| 6 | Стать × куріння | $\chi^2$ незалежності | `chisq.test(table)` | $p\approx0.31$ — незалежні |

**Головні ідеї заняття:**

1. **Тести нормальності** перевіряють *форму* неперервного розподілу. Шапіро–Вілка — потужніший (для нормальності); Колмогорова–Смирнова — універсальніший (будь-яке $F_0$), але менш чутливий. Завжди доповнюйте їх **Q–Q графіком**.
2. **Тести хі-квадрат** працюють із *частотами категорій*: узгодженість (один вимір проти очікуваних ймовірностей) та незалежність (таблиця спряженості двох ознак).
3. **Єдина формула** $\hat{\chi}^2 = \sum (O_i - E_i)^2 / E_i$ лежить в основі обох $\chi^2$-тестів; різниця лише в тому, як рахувати $E_i$ та ступені свободи.
4. **Розмір вибірки вирішує**: задачі 3 і 4 — той самий метод, але великий $n$ (діаманти) робить значущим навіть помірне відхилення. Дивіться на **розмір** ефекту, а не лише на $p$-value.
5. **Умови застосовності**: очікувані частоти $E_i \ge 5$; для таблиць $2\times2$ — поправка Єйтса. **Стандартизовані залишки** показують, які категорії найбільше порушують $H_0$.
