---
title: "Практичне заняття 8"
subtitle: "STAT250: Теорія ймовірностей та статистика"
author: "Ihor Miroshnychenko"
institute: Kyiv School of Economics
date: today
lang: uk
format:
  revealjs:
    theme: default
    slide-number: true
    toc: false
    chalkboard: true
    preview-links: false
    logo: ""
    footer: "STAT250 · KSE · Практичне заняття 8"
    highlight-style: github
    code-fold: false
execute:
  echo: true
  warning: false
  message: false
---

```{r}
#| include: false
library(tidyverse)
library(patchwork)
library(scales)
library(boot)
```

# Непараметричні методи: вводимо з нуля

## Спершу пригадаємо: параметричні тести {.smaller}

Досі ми порівнювали **середні** за допомогою $t$-тестів. Вони чудові, але працюють
лише за певних **припущень**:

| $t$-тест | Що припускає |
|----------|--------------|
| одновибірковий / двовибірковий | дані приблизно **нормальні** (особливо при малому $n$) |
| усі | ознака виміряна в **числовій** шкалі, осмислене середнє |
| двовибірковий | часто — рівні дисперсії |

::: {.callout-note appearance="simple"}
$t$-тест відповідає на питання про **число** — середнє $\mu$. Уся його математика
побудована на нормальному розподілі.
:::

## А якщо припущення не виконуються? {.smaller}

На практиці часто буває так:

- вибірка **маленька** ($n = 10$) — перевірити нормальність важко, а порушити легко;
- є **викиди** — одне аномальне значення «тягне» середнє за собою;
- дані **скошені** (доходи, час очікування) або взагалі **порядкові** (оцінки 1–5).

::: {.callout-important appearance="simple"}
У таких випадках висновок $t$-тесту може бути **ненадійним**. Потрібен інструмент, який
**не спирається** на нормальність — **непараметричні** тести.
:::

Ідея проста: замість самих **значень** працюймо з їхніми **рангами** (позиціями
в упорядкованому ряду). Тоді форма розподілу й окремі викиди вже не керують результатом.

## Що таке ранг? {.smaller}

**Ранг** — це порядковий номер значення, коли всі дані вишикувані від найменшого до найбільшого.

Візьмемо числа $7,\; 2,\; 9,\; 4$ і впорядкуємо їх:

| Значення (відсортовані) | 2 | 4 | 7 | 9 |
|-------------------------|---|---|---|---|
| **Ранг** | 1 | 2 | 3 | 4 |

Отже число `2` отримує ранг 1, `4` — ранг 2, `7` — ранг 3, `9` — ранг 4.

```{r}
rank(c(7, 2, 9, 4))   # R повертає ранг кожного елемента у вихідному порядку
```

> Зверніть увагу: ранги для `7, 2, 9, 4` — це `3, 1, 4, 2`. Кожне число «знає» своє місце.

## Ранги та однакові значення (ties) {.smaller}

Якщо кілька значень **однакові**, вони ділять **середній ранг**. Нехай маємо
$5,\; 8,\; 8,\; 10$: два числа `8` претендують на місця 2 і 3, тож обидва отримують
$\tfrac{2+3}{2} = 2{,}5$.

```{r}
rank(c(5, 8, 8, 10))
```

::: {.callout-warning appearance="simple"}
Коли повторів багато, точні формули рангових тестів стають наближеними — R попереджає
про це повідомленням *"cannot compute exact p-value with ties"*. Це не помилка, а
нагадування, що $p$-value обчислено наближено.
:::

## Чому ранги — це потужно {.smaller}

Уявіть, що у вибірці `2, 4, 7, 9` останнє значення виявилось викидом `900`:

| Значення | 2 | 4 | 7 | **900** |
|----------|---|---|---|---------|
| Ранг | 1 | 2 | 3 | **4** |

**Середнє** стрибнуло б із 5,5 до 228, а **ранги не змінились** — `900` так і лишається
«найбільшим», ранг 4. Саме тому рангові тести:

- **не потребують нормальності** — форма розподілу неважлива;
- **стійкі до викидів** — одне дике значення не ламає результат;
- працюють навіть із **порядковими** даними (де є «більше/менше», але немає чисел).

## Наш сьогоднішній інструментарій {.smaller}

| Питання | Тест | R |
|---------|------|---|
| Чи різняться **2 незалежні** групи? | Манна–Вітні U | `wilcox.test(x ~ g)` |
| Чи різняться **2 парні** виміри? | Вілкоксона (знаково-ранговий) | `wilcox.test(..., paired=TRUE)` |
| Чи різняться **3+ груп**? | Краскела–Волліса | `kruskal.test(x ~ g)` |
| Який **довірчий інтервал** для медіани? | Bootstrap | `boot` / власний цикл |

::: {.callout-tip appearance="simple"}
Перші три — **рангові** аналоги $t$-тестів та ANOVA. Останній — **bootstrap** — окрема
універсальна ідея для оцінки невизначеності будь-якої статистики.
:::

## Наскрізна логіка (однакова для всіх тестів) {.smaller}

$$
\text{Дані} \;\to\; \text{статистика} \;\xrightarrow{\;H_0\;}\; \text{відомий розподіл} \;\Rightarrow\; p\text{-value}
$$

Нагадаємо базові поняття, якими користуватимемось весь час:

- $H_0$ (**нульова гіпотеза**) — «різниці немає», розподіли однакові;
- $H_a$ (**альтернатива**) — «різниця є»;
- $\alpha = 0.05$ — поріг ризику помилитися (рівень значущості);
- $p$**-value** — ймовірність побачити таке (або сильніше) відхилення, **якби $H_0$ була правдою**.

::: {.callout-important appearance="simple"}
**Правило рішення:** якщо $p < \alpha$ → **відхиляємо** $H_0$. Якщо $p \ge \alpha$ →
підстав відхилити немає.
:::

# Задача 1. Тест Манна–Вітні (`PlantGrowth`)

## Що таке тест Манна–Вітні {.smaller}

Це непараметрична заміна **двовибіркового** $t$-тесту: порівнюємо **дві незалежні** групи.

**Ідея на пальцях:**

1. Складаємо всі спостереження обох груп **разом** в один ряд.
2. **Ранжуємо** їх спільно (від найменшого до найбільшого).
3. Дивимось, як ранги розподілились між групами:
   - якщо групи **однакові** — ранги «перемішані», сума рангів у групах приблизно рівна;
   - якщо одна група **систематично більша** — її значення збирають **високі** ранги.

::: {.callout-note appearance="simple"}
Тест перевіряє **зсув розподілу** (одна група загалом «вища» за іншу), а не конкретно
середнє. Тому його не лякають викиди й ненормальність.
:::

## Формулювання задачі {.smaller}

Ботанік досліджує, чи впливає нове добриво (`trt1`) на ріст рослин порівняно зі
стандартними умовами (`ctrl`). Відгук — суха маса рослини (грами).

::: {.callout-note appearance="simple"}
Чи відрізняється маса рослин між групами `ctrl` і `trt1`? $\alpha = 0.05$.
$$H_0:\; F_{ctrl} = F_{trt1} \quad\text{проти}\quad H_a:\; \text{розподіли зсунуті}.$$
:::

**Статистика** $U$ пов'язана із сумою рангів однієї групи:

$$
U = R_1 - \frac{n_1(n_1+1)}{2},
$$

де $R_1$ — сума рангів першої групи, $n_1$ — її обсяг. R показує її як $W$.

## Крок 1: дані та боксплоти {.smaller}

```{r}
#| fig-width: 8
#| fig-height: 3.6
#| output-location: slide

pg <- PlantGrowth |>
  filter(group %in% c("ctrl", "trt1")) |>   # лишаємо тільки дві потрібні групи
  mutate(group = factor(group))

pg |>
  ggplot(aes(group, weight, fill = group)) +
  geom_boxplot(alpha = 0.8, width = 0.5) +
  geom_jitter(width = 0.08, color = "grey30", size = 2) +
  scale_fill_manual(values = c("ctrl" = "#4393c3", "trt1" = "#d73027")) +
  labs(title = "Суха маса рослин: ctrl проти trt1",
       x = NULL, y = "Маса (г)", fill = NULL) +
  theme_minimal(base_size = 12) +
  theme(legend.position = "none")
```

Боксплоти сильно перекриваються — явної різниці на око не видно. Перевіримо формально.

## Крок 2: як виглядають ранги {.smaller}

Щоб «побачити» механіку тесту, проранжуємо обидві групи разом:

```{r}
pg |>
  mutate(rank = rank(weight)) |>      # спільний ранг по всіх 20 спостереженнях
  group_by(group) |>
  summarise(n = n(), сума_рангів = sum(rank), середній_ранг = mean(rank))
```

> Якби добриво не діяло, середні ранги груп були б близькі. Тут вони відрізняються —
> питання лише, **наскільки** ця різниця більша за випадкову.

## Крок 3: розв'язання в R {.smaller}

```{r}
wilcox.test(weight ~ group, data = pg)
```

<br>

::: {.callout-important appearance="simple"}
$W \approx 67.5$, $p \approx 0.20 > 0.05$ → **не відхиляємо** $H_0$.
Доказів, що добриво `trt1` змінює масу рослин, **недостатньо**.
:::

Попередження про ties означає лише, що серед мас є однакові значення, тож $p$-value наближений.

## Крок 4: порівняння з t-тестом {.smaller}

```{r}
t.test(weight ~ group, data = pg)$p.value
```

::: {.callout-tip appearance="simple"}
Манна–Вітні: $p \approx 0.20$. Двовибірковий $t$-тест: $p \approx 0.25$.
**Висновок однаковий** — різниця незначуща. Тести узгоджуються.
:::

**Чому тут краще Манна–Вітні?**

- вибірки **маленькі** ($n = 10$ у кожній групі) — нормальність важко гарантувати;
- метод **не залежить** від форми розподілу й **стійкий до викидів**;
- працює з рангами, тож одне аномальне значення не спотворить висновок.

# Задача 2. Знаково-ранговий тест Вілкоксона (`sleep`)

## Що таке знаково-ранговий тест Вілкоксона {.smaller}

Це непараметрична заміна **парного** $t$-тесту. Використовується, коли виміри **залежні** —
наприклад, той самий пацієнт виміряний **двічі** (до/після, препарат A/препарат B).

**Ідея на пальцях:**

1. Для кожної пари рахуємо **різницю** $d_i$ (наприклад, ефект препарату B мінус ефект A).
2. Беремо **модулі** $|d_i|$ і **ранжуємо** їх.
3. Повертаємо знаки й окремо додаємо ранги додатних різниць — це статистика $V$.

::: {.callout-note appearance="simple"}
Якщо обидва препарати однакові, додатних і від'ємних різниць приблизно порівну →
$V$ «посередині». Якщо один стабільно кращий — майже всі різниці одного знаку →
$V$ близький до 0 або до максимуму.
:::

## Чому ці дані — парні {.smaller}

Датасет `sleep`: **кожен** із 10 пацієнтів отримав **обидва** препарати; `extra` — приріст
тривалості сну (год), `group` — який препарат.

```{r}
sleep |> pivot_wider(id_cols = ID, names_from = group,
                     values_from = extra, names_prefix = "препарат_")
```

::: {.callout-important appearance="simple"}
Рядки **не незалежні**: значення в одного пацієнта пов'язані між собою. Тому порівнюємо
**різниці всередині пар**, а не дві окремі групи.
:::

## Крок 1: парний графік {.smaller}

```{r}
#| fig-width: 8
#| fig-height: 3.6
#| output-location: slide

sleep |>
  ggplot(aes(group, extra, group = ID)) +
  geom_line(color = "grey60", linewidth = 0.8) +     # лінія = один пацієнт
  geom_point(aes(color = group), size = 3) +
  scale_color_manual(values = c("1" = "#4393c3", "2" = "#d73027")) +
  labs(title = "Приріст сну: кожна лінія — один пацієнт",
       x = "Препарат", y = "Приріст сну (год)", color = NULL) +
  theme_minimal(base_size = 12) +
  theme(legend.position = "none")
```

Майже всі лінії **піднімаються** від препарату 1 до препарату 2 — натяк, що другий ефективніший.

## Крок 2: гіпотези та різниці {.smaller}

::: {.callout-note appearance="simple"}
$$H_0:\; \text{медіана різниць} = 0 \quad\text{проти}\quad H_a:\; \text{медіана різниць} \ne 0.$$
:::

```{r}
diffs <- sleep |>
  pivot_wider(id_cols = ID, names_from = group, values_from = extra) |>
  mutate(різниця = `2` - `1`)              # ефект препарату 2 мінус препарату 1

diffs$різниця
```

> Майже всі різниці **додатні** — препарат 2 системно дає більший приріст сну.
> Статистика: $V = \sum_{d_i > 0} R_i$, де $R_i$ — ранги модулів $|d_i|$.

## Крок 3: розв'язання в R {.smaller}

```{r}
g1 <- sleep$extra[sleep$group == 1]   # ефект препарату 1 у 10 пацієнтів
g2 <- sleep$extra[sleep$group == 2]   # ефект препарату 2 у тих самих пацієнтів

wilcox.test(g1, g2, paired = TRUE)
```

<br>

::: {.callout-important appearance="simple"}
$V = 0$, $p \approx 0.009 < 0.05$ → **відхиляємо** $H_0$.
Препарати дають **різний** ефект: другий збільшує сон сильніше.
:::

$V = 0$ означає, що **жодна** різниця не була на користь препарату 1 — усі додатні.

## Крок 4: порівняння з парним t-тестом {.smaller}

```{r}
t.test(g1, g2, paired = TRUE)$p.value
```

::: {.callout-tip appearance="simple"}
Вілкоксон: $p \approx 0.009$. Парний $t$-тест: $p \approx 0.003$.
**Обидва** $< 0.05$ → **той самий висновок**: препарати відрізняються.
:::

Тут обидва тести згодні. Але якби в даних був сильний викид чи помітна скошеність,
саме **Вілкоксон** дав би надійніший результат, бо не залежить від нормальності різниць.

# Задача 3. Тест Краскела–Волліса (`iris`)

## Що таке тест Краскела–Волліса {.smaller}

Це **узагальнення** Манна–Вітні на **три і більше** груп — непараметрична заміна
**однофакторного ANOVA**.

**Ідея на пальцях:** ранжуємо **всі** спостереження разом; якщо групи однакові, їхні
**середні ранги** мають бути близькі. Велика розбіжність середніх рангів → групи різні.

$$
H = \frac{12}{N(N+1)} \sum_{j=1}^{k} \frac{R_j^2}{n_j} - 3(N+1), \qquad df = k - 1,
$$

де $N$ — усього спостережень, $k$ — число груп, $R_j$ — сума рангів групи $j$.

::: {.callout-note appearance="simple"}
Велике $H$ → середні ранги груп сильно різняться → малий $p$-value → відхиляємо $H_0$.
:::

## Формулювання задачі {.smaller}

Ботанік хоче з'ясувати, чи різниться **довжина пелюстки** (`Petal.Length`) між трьома
видами ірисів: *Setosa*, *Versicolor*, *Virginica*.

::: {.callout-note appearance="simple"}
Чи однаковий розподіл довжини пелюстки в усіх трьох видів? $\alpha = 0.05$.
$$H_0:\; F_{set} = F_{ver} = F_{vir} \quad\text{проти}\quad H_a:\; \text{хоча б один вид відрізняється}.$$
:::

## Крок 1: боксплоти та описова статистика {.smaller}

```{r}
iris |>
  group_by(Species) |>
  summarise(n = n(), медіана = median(Petal.Length),
            min = min(Petal.Length), max = max(Petal.Length))
```

```{r}
#| fig-width: 8
#| fig-height: 2.8
#| echo: false

iris |>
  ggplot(aes(Species, Petal.Length, fill = Species)) +
  geom_boxplot(alpha = 0.8, width = 0.5) +
  scale_fill_manual(values = c("setosa" = "#4393c3", "versicolor" = "#fdae61",
                               "virginica" = "#d73027")) +
  labs(x = NULL, y = "Довжина пелюстки", fill = NULL) +
  theme_minimal(base_size = 12) +
  theme(legend.position = "none")
```

> Setosa явно «коротша» за решту — групи на око дуже різні. Перевіримо формально.

## Крок 2: розв'язання в R {.smaller}

```{r}
kruskal.test(Petal.Length ~ Species, data = iris)
```

<br>

::: {.callout-important appearance="simple"}
$H \approx 130.4$, $df = 2$, $p < 2.2\times10^{-16}$ → **рішуче відхиляємо** $H_0$.
Принаймні один вид має **іншу** довжину пелюстки.
:::

Але тест не каже, **які саме** види відрізняються. Для цього потрібен **post-hoc**.

## Навіщо post-hoc і поправка на множинність {.smaller}

Тест Краскела–Волліса дав лише «хтось відрізняється». Щоб дізнатись, **які пари**
видів різні, порівнюємо їх **попарно** (3 порівняння: set–ver, set–vir, ver–vir).

::: {.callout-warning appearance="simple"}
**Проблема:** кожне порівняння має 5% ризику хибної знахідки. Робимо 3 — і сумарний
ризик зростає. Тому застосовуємо **поправку Бонферроні**: множимо кожне $p$-value на
число порівнянь (тут ×3). Так контролюємо загальну ймовірність помилки.
:::

## Крок 3: попарні порівняння {.smaller}

```{r}
pairwise.wilcox.test(iris$Petal.Length, iris$Species,
                     p.adjust.method = "bonferroni")
```

<br>

::: {.callout-important appearance="simple"}
Усі три $p$-value **набагато менші** за 0.05 → **всі три види** значущо відрізняються
один від одного за довжиною пелюстки.
:::

> Навіть після суворої поправки Бонферроні висновок стійкий: відмінності реальні, а не
> випадковий шум.

# Задача 4. Bootstrap-довірчий інтервал для медіани

## Що таке bootstrap {.smaller}

Уявіть: у нас є **одна** вибірка, і ми порахували медіану. Але наскільки ця оцінка
**стабільна**? Якби ми зібрали дані ще раз, медіана була б іншою — а ми не можемо повторити
експеримент.

**Ідея bootstrap (метафора):** наша вибірка стає «мінісвітом». Ми **багато разів тягнемо**
з неї нову вибірку **того ж розміру з поверненням** (одне значення може потрапити двічі,
інше — жодного разу). Для кожної рахуємо медіану — і отримуємо багато медіан, ніби
повторили експеримент тисячі разів.

::: {.callout-note appearance="simple"}
Розкид цих «псевдо-медіан» показує, наскільки наша оцінка надійна. З нього будуємо
**довірчий інтервал** — діапазон правдоподібних значень медіани в популяції.
:::

## Чому саме bootstrap для медіани {.smaller}

Нагадаємо два поняття:

- **Стандартна похибка (SE)** — наскільки «коливається» оцінка від вибірки до вибірки.
- **95% довірчий інтервал** — діапазон, який із надійністю 95% накриває істинне значення.

::: {.callout-important appearance="simple"}
Для **середнього** є проста формула $SE = s/\sqrt{n}$. Для **медіани** простої формули
немає! Тут і рятує bootstrap: він **емпірично** відтворює розкид медіани без жодних
формул і припущень про розподіл.
:::

## Формулювання задачі {.smaller}

Дослідник вивчає вплив вітаміну C на ріст зубів морських свинок. Розглядаємо лише
тварин, що отримували дозу **1 мг/день**.

::: {.callout-note appearance="simple"}
Оцінити **медіану** довжини зуба в популяції та побудувати **95% bootstrap-довірчий
інтервал** для неї.
:::

```{r}
tooth1 <- ToothGrowth |> filter(dose == 1)   # лише доза 1 мг/день
nrow(tooth1)
```

## Крок 1: погляд на дані {.smaller}

```{r}
#| fig-width: 8
#| fig-height: 2.8
#| output-location: slide

summary(tooth1$len)

tibble(len = tooth1$len) |>
  ggplot(aes(len)) +
  geom_histogram(bins = 10, fill = "#4393c3", color = "white", alpha = 0.85) +
  geom_vline(xintercept = median(tooth1$len), color = "#d73027", linewidth = 1) +
  labs(title = "Довжина зуба (доза 1 мг); червона лінія — медіана",
       x = "Довжина", y = "Кількість") +
  theme_minimal(base_size = 12)
```

```{r}
median(tooth1$len)     # точкова оцінка медіани
```

## Крок 2: власний bootstrap-алгоритм {.smaller}

Генеруємо $B = 5000$ вибірок із поверненням і для кожної рахуємо медіану:

```{r}
set.seed(2026)                          # для відтворюваності результату
B <- 5000
boot_medians <- replicate(B, {
  zразок <- sample(tooth1$len, replace = TRUE)   # вибірка з поверненням, той самий розмір
  median(zразок)                                 # медіана цієї псевдо-вибірки
})

length(boot_medians)
```

**Bootstrap-стандартна похибка** — це просто розкид (стандартне відхилення) отриманих медіан:

```{r}
sd(boot_medians)        # bootstrap SE медіани
```

## Крок 3: bootstrap-розподіл медіани {.smaller}

```{r}
#| fig-width: 8
#| fig-height: 3.2
#| echo: false

ci <- quantile(boot_medians, c(0.025, 0.975))

tibble(m = boot_medians) |>
  ggplot(aes(m)) +
  geom_histogram(bins = 30, fill = "#4393c3", color = "white", alpha = 0.85) +
  geom_vline(xintercept = ci, color = "#d73027", linewidth = 1, linetype = "dashed") +
  geom_vline(xintercept = median(tooth1$len), color = "grey20", linewidth = 1) +
  labs(title = "Bootstrap-розподіл медіани (5000 повторів)",
       subtitle = "Сіра лінія — вибіркова медіана; пунктир — межі 95% ДІ",
       x = "Медіана bootstrap-вибірки", y = "Частота") +
  theme_minimal(base_size = 12)
```

> Розподіл медіан показує всі правдоподібні значення. 95% із них лежать між пунктирними лініями.

## Крок 4: перцентильний 95% довірчий інтервал {.smaller}

Беремо 2,5-й і 97,5-й перцентилі bootstrap-розподілу — між ними лежить 95% медіан:

```{r}
quantile(boot_medians, c(0.025, 0.975))
```

<br>

::: {.callout-important appearance="simple"}
95% bootstrap-ДІ для медіани ≈ **[16.5, 22.9]**. З надійністю 95% істинна медіана
довжини зуба (при дозі 1 мг) лежить у цьому діапазоні.
:::

## Крок 5: те саме через пакет `boot` {.smaller}

```{r}
median_fn <- function(data, i) median(data[i])   # i — індекси bootstrap-вибірки

set.seed(2026)
boot_out <- boot(tooth1$len, statistic = median_fn, R = 5000)
boot.ci(boot_out, type = "perc")                 # перцентильний інтервал
```

::: {.callout-tip appearance="simple"}
Інтервал від пакета `boot` практично **збігається** з нашим ручним. Це підтверджує,
що алгоритм ми реалізували правильно — пакет лише автоматизує ту саму ідею.
:::

# Підсумок

## Підсумкова таблиця {.smaller}

| № | Задача | Метод | R | Результат |
|---|--------|-------|---|-----------|
| 1 | Добриво й ріст рослин | Манна–Вітні U | `wilcox.test(x~g)` | $p\approx0.20$ — різниці немає |
| 2 | Два препарати для сну | Вілкоксона (парний) | `wilcox.test(paired=TRUE)` | $p\approx0.009$ — препарати різні |
| 3 | Довжина пелюстки 3 видів | Краскела–Волліса | `kruskal.test` | $p<10^{-15}$ — види різні |
| 4 | Медіана довжини зуба | Bootstrap | `boot` / `replicate` | 95% ДІ ≈ [16.5, 22.9] |

## Головні ідеї заняття {.smaller}

1. **Рангові тести** замінюють значення їхніми **рангами** — тому не потребують
   нормальності та стійкі до викидів. Це непараметричні аналоги $t$-тестів.
2. **Який тест брати:** Манна–Вітні — 2 незалежні групи; Вілкоксона — 2 парні виміри;
   Краскела–Волліса — 3+ груп.
3. **Параметричні vs непараметричні:** у наших задачах висновки збіглися з $t$-тестами.
   Перевага непараметрики проявляється при малих вибірках, викидах і скошеності.
4. **Post-hoc + поправка на множинність:** значущий Краскел–Волліс каже лише «хтось різний»;
   попарні тести з **Бонферроні** показують, **які саме** групи й контролюють хибні знахідки.
5. **Bootstrap** — універсальний спосіб оцінити невизначеність **будь-якої** статистики
   (зокрема медіани), для якої немає простої формули SE: «перетягуємо» дані з поверненням.

## Питання? {background-color="#2166ac"}

::: {style="color: white; text-align: center; font-size: 1.5em; margin-top: 2em;"}
Дякую за увагу!
:::
