---
title: "Практичне заняття 6"
subtitle: "STAT250: Теорія ймовірностей та статистика"
author: "Ihor Miroshnychenko"
institute: Kyiv School of Economics
date: today
lang: uk
format:
  typst:
    toc: true
    toc-depth: 2
    section-numbering: "1.1."
    columns: 1
    margin:
      x: 2.5cm
      y: 2.5cm
    font-size: 11pt
execute:
  echo: true
  warning: false
  message: false
---

```{r}
#| include: false
library(tidyverse)
library(patchwork)
library(scales)
```

# Статистичний висновок, довірчі інтервали та перевірка гіпотез

## Питання для розгляду

### 1. Що таке статистичний висновок (inference) і чим він відрізняється від описової статистики?

**Відповідь.** Економісти рідко спостерігають усю **генеральну сукупність** (усі домогосподарства, усі фірми, усі інвестори). Натомість збирають **вибірку** й роблять висновки про невідомі параметри сукупності.

| Поняття | Що робить | Приклад |
|---------|-----------|---------|
| **Описова статистика** | Узагальнює *вибірку* | $\bar{X}$, $s^2$, $\hat{p}$ |
| **Статистичний висновок** | Робить твердження про *сукупність* | Довірчий інтервал для $\mu$, перевірка $H_0$ |

$$
\text{Вибірка} \;\longrightarrow\; \text{Висновок про сукупність}
$$

Параметри сукупності ($\mu$, $\sigma^2$, $p$) **невідомі**; ми оцінюємо їх вибірковими статистиками ($\bar{X}$, $s^2$, $\hat{p}$).

### 2. Що таке точкова оцінка і чому її недостатньо?

**Відповідь.** Точкова оцінка — одне число (наприклад, $\hat{\mu} = \bar{X} = 4207$). Вона **не вимірює невизначеність**: ми не знаємо, наскільки близько ця оцінка до справжнього $\mu$. Тому переходимо до **довірчого інтервалу**, який дає правдоподібний діапазон:

$$
\text{Оцінка} \pm \text{Похибка} = \text{Estimator} \pm \text{Critical Value} \times \text{Standard Error}.
$$

### 3. Як будується довірчий інтервал для середнього при **відомій** дисперсії?

**Відповідь.** За ЦГТ при відомому $\sigma^2$ маємо $\bar{X}_n \sim \mathcal{N}\!\left(\mu, \frac{\sigma^2}{n}\right)$, тож з рівнем довіри $1-\alpha$:

$$
\bar{X}_n - z_{1-\alpha/2}\,\frac{\sigma}{\sqrt{n}} \;<\; \mu \;<\; \bar{X}_n + z_{1-\alpha/2}\,\frac{\sigma}{\sqrt{n}},
$$

де $z_{p}$ — $p$-та квантиль стандартного нормального розподілу.

### 4. А при **невідомій** дисперсії?

**Відповідь.** Спочатку оцінюємо дисперсію $s^2 = \frac{1}{n-1}\sum_{i=1}^{n}(X_i - \bar{X})^2$. Тоді

$$
t_{n-1} = \frac{\bar{X}-\mu}{s/\sqrt{n}}
$$

має **розподіл Стьюдента** з $n-1$ ступенями свободи, і інтервал стає

$$
\bar{X}_n - t_{1-\alpha/2,\,n-1}\,\frac{s}{\sqrt{n}} \;<\; \mu \;<\; \bar{X}_n + t_{1-\alpha/2,\,n-1}\,\frac{s}{\sqrt{n}}.
$$

Хвости $t$-розподілу **важчі** — це «плата» за оцінювання $\sigma$. При $n\to\infty$ маємо $t_{n-1}\to\mathcal{N}(0,1)$.

### 5. Як правильно інтерпретувати довірчий інтервал?

**Відповідь.**

- ❌ **Неправильно:** «з імовірністю $1-\alpha$ справжнє середнє лежить усередині цього інтервалу».
- ✅ **Правильно:** якщо багаторазово брати вибірки й будувати інтервали, то приблизно $1-\alpha$ з них **накриватимуть** справжній параметр.

Параметр фіксований; випадковим є **інтервал**.

### 6. Що таке нульова та альтернативна гіпотези?

**Відповідь.**

- **Нульова гіпотеза $H_0$** — статус-кво («ефекту немає»).
- **Альтернативна $H_a$** — те, що ми хочемо довести («ефект є»).

*Аналогія із судом:* підсудний вважається невинним ($H_0$), поки докази (дані) не доведуть протилежне. Тягар доказу — на даних.

Альтернатива буває **двостороння** ($\mu \ne \mu_0$) або **одностороння** ($\mu > \mu_0$ / $\mu < \mu_0$).

### 7. Помилки I та II роду, рівень значущості й потужність

**Відповідь.**

| | $H_0$ істинна | $H_0$ хибна |
|---|---|---|
| **Відхиляємо $H_0$** | Помилка I роду ($\alpha$) | ✅ Правильно (потужність $1-\beta$) |
| **Не відхиляємо $H_0$** | ✅ Правильно | Помилка II роду ($\beta$) |

- **Рівень значущості $\alpha$** — максимально прийнятна ймовірність помилки I роду (зазвичай 0.05 або 0.01).
- **Потужність $1-\beta$** — здатність виявити справжній ефект. Зростає при збільшенні $n$, зменшенні мінливості та збільшенні розміру ефекту.

*Економічний приклад помилки I роду:* визнати, що податкова реформа стимулює зростання, коли насправді ефекту немає → хибні політичні рішення та марнування ресурсів.

### 8. Що таке p-value і яке правило рішення?

**Відповідь.** p-value — ймовірність отримати спостережувані (або *ще екстремальніші*) дані за умови, що $H_0$ **істинна**. Це міра «здивованості» даними.

$$
\text{Якщо } p < \alpha \Rightarrow \text{відхиляємо } H_0; \qquad \text{якщо } p \ge \alpha \Rightarrow \text{не відхиляємо } H_0.
$$

### 9. Які бувають t-тести і коли який застосовувати?

**Відповідь.**

| Тест | Вибірки | Параметр | Ступені свободи (df) | R |
|------|---------|----------|----------------------|---|
| Одновибірковий | 1 | $\mu$ | $n-1$ | `t.test(x, mu=)` |
| Двовибірковий (pooled) | 2 незалежні, рівні дисперсії | $\mu_1-\mu_2$ | $n_1+n_2-2$ | `t.test(x, y, var.equal=TRUE)` |
| Велча (Welch) | 2 незалежні, дисперсії різні | $\mu_1-\mu_2$ | Саттертвейт | `t.test(x, y)` |
| Парний (paired) | спарені пари | $\mu_D$ | $n-1$ | `t.test(x, y, paired=TRUE)` |

**Pooled** припускає $\sigma_X^2=\sigma_Y^2$; **Welch** — ні (безпечніший за замовчуванням). **Парний** працює з різницями $D_i = Y_i - X_i$ всередині однієї одиниці спостереження.

### 10. Що таке тест двох пропорцій (z-тест) і де він використовується?

**Відповідь.** Для порівняння двох часток (наприклад, конверсій у A/B-тесті). Під $H_0: p_1 = p_2$ використовуємо **об'єднану** оцінку $\hat{p} = \frac{x_1+x_2}{n_1+n_2}$, а статистика

$$
Z = \frac{\hat{p}_1 - \hat{p}_2}{\sqrt{\hat{p}(1-\hat{p})\left(\frac{1}{n_1}+\frac{1}{n_2}\right)}}.
$$

У R: `prop.test(successes, trials, correct = FALSE)`.

### 11. Наскільки t-тест стійкий до порушення нормальності?

**Відповідь.** t-тест **робастний** до помірних відхилень: за ЦГТ $\bar{X}$ наближається до нормального при зростанні $n$; симетричні розподіли та помірна скошеність зазвичай не проблема. Складнощі дають: **сильна скошеність**, **важкі хвости**, **викиди** та **дуже малі вибірки**.

---

## Задача 1. Довірчий інтервал для середньої зарплати (відома $\sigma$)

> Аналітик ринку праці хоче оцінити середню місячну зарплату в IT-секторі. Із попередніх досліджень відомо, що стандартне відхилення $\sigma = 18\,000$ грн. Випадкова вибірка з $n = 100$ працівників дала вибіркове середнє $\bar{X} = 62\,000$ грн. Побудуйте 95% довірчий інтервал для справжньої середньої зарплати.

### Математичне розв'язання

Оскільки $\sigma$ **відома**, використовуємо $z$-інтервал.

**Стандартна похибка:**

$$
\text{SE} = \frac{\sigma}{\sqrt{n}} = \frac{18000}{\sqrt{100}} = 1800 \text{ грн}.
$$

**Критичне значення** для $1-\alpha = 0.95$: $z_{0.975} = 1.96$.

**Похибка (margin of error):**

$$
\text{ME} = z_{0.975}\cdot\text{SE} = 1.96 \times 1800 = 3528 \text{ грн}.
$$

**Інтервал:**

$$
62000 \pm 3528 = (58\,472;\; 65\,528) \text{ грн}.
$$

**Висновок:** з рівнем довіри 95% середня зарплата в сукупності лежить у межах **58 472 – 65 528 грн**.

### Розв'язання в R

```{r}
sigma <- 18000
n     <- 100
x_bar <- 62000
alpha <- 0.05

se <- sigma / sqrt(n)
z  <- qnorm(1 - alpha / 2)
me <- z * se

ci <- c(x_bar - me, x_bar + me)
cat(sprintf("SE = %.1f грн\n", se))
cat(sprintf("z(0.975) = %.4f\n", z))
cat(sprintf("ME = %.1f грн\n", me))
cat(sprintf("95%% CI: (%.0f; %.0f) грн\n", ci[1], ci[2]))
```

**Візуалізація:**

```{r}
#| fig-width: 7
#| fig-height: 4

tibble(x = seq(x_bar - 4 * se, x_bar + 4 * se, length.out = 500)) |>
  mutate(density = dnorm(x, x_bar, se),
         in_ci   = x >= ci[1] & x <= ci[2]) |>
  ggplot(aes(x = x, y = density)) +
  geom_area(aes(fill = in_ci), alpha = 0.7, show.legend = FALSE) +
  geom_line(color = "grey30", linewidth = 1) +
  geom_vline(xintercept = ci, linetype = "dashed", color = "#d73027") +
  geom_vline(xintercept = x_bar, color = "#2166ac", linewidth = 1) +
  scale_fill_manual(values = c("TRUE" = "#4393c3", "FALSE" = "grey80")) +
  scale_x_continuous(labels = label_number(big.mark = " ")) +
  annotate("text", x = x_bar, y = dnorm(x_bar, x_bar, se) * 0.5,
           label = "95% CI", color = "#08519c", size = 4.5) +
  labs(title = "95% довірчий інтервал для середньої зарплати",
       x = "Зарплата, грн", y = "Щільність") +
  theme_minimal(base_size = 12)
```

---

## Задача 2. Довірчий інтервал при невідомій $\sigma$ ($t$-розподіл)

> Стартап виміряв час відгуку API (мс) у 12 випадкових запитах:
> `118, 124, 131, 109, 127, 140, 115, 122, 133, 119, 126, 130`.
> Побудуйте 97% довірчий інтервал для середнього часу відгуку. Дисперсія сукупності **невідома**.

### Математичне розв'язання

Маємо малу вибірку ($n=12$) і невідому $\sigma$ → використовуємо **$t$-розподіл** з $n-1 = 11$ ступенями свободи.

Формула:

$$
\bar{X} \pm t_{1-\alpha/2,\,n-1}\cdot\frac{s}{\sqrt{n}}, \qquad 1-\alpha = 0.97.
$$

### Розв'язання в R

```{r}
x <- c(118, 124, 131, 109, 127, 140, 115, 122, 133, 119, 126, 130)
n <- length(x)
alpha <- 0.03

x_bar <- mean(x)
s     <- sd(x)
se    <- s / sqrt(n)
t_crit <- qt(1 - alpha / 2, df = n - 1)
me <- t_crit * se
ci <- c(x_bar - me, x_bar + me)

cat(sprintf("n = %d, X̄ = %.2f мс, s = %.2f мс\n", n, x_bar, s))
cat(sprintf("t(0.985, %d) = %.4f\n", n - 1, t_crit))
cat(sprintf("97%% CI: (%.2f; %.2f) мс\n", ci[1], ci[2]))
```

**Перевірка через `t.test()`:**

```{r}
t.test(x, conf.level = 0.97)$conf.int
```

> Зверніть увагу: критичне значення $t_{0.985,\,11} \approx 2.49$ **більше** за відповідне $z_{0.985}\approx 2.17$ — інтервал ширший, бо ми «платимо» за невідому дисперсію та малу вибірку.

---

## Задача 3. Одновибірковий t-тест: данні `sleep` (Препарат 1)

> Вбудований датасет `sleep` містить приріст годин сну у 10 пацієнтів для двох снодійних препаратів. Використовуючи спостереження **Препарату 1**, перевірте, чи збільшує він тривалість сну більш ніж на 0 годин.
> $$H_0: \mu = 0 \quad\text{проти}\quad H_a: \mu > 0.$$

### Математичне розв'язання

Статистика одновибіркового тесту: $\displaystyle t = \frac{\bar{X} - \mu_0}{s/\sqrt{n}}$, під $H_0$ має розподіл $t_{n-1}$.

Оскільки альтернатива **одностороння** ($\mu>0$), відхиляємо $H_0$, якщо $t > t_{1-\alpha,\,n-1}$ (або $p < \alpha$).

### Розв'язання в R

```{r}
data(sleep)
drug1 <- sleep$extra[sleep$group == 1]
drug1

n <- length(drug1)
x_bar <- mean(drug1)
s <- sd(drug1)
t_stat <- (x_bar - 0) / (s / sqrt(n))
p_val  <- 1 - pt(t_stat, df = n - 1)   # одностороння (greater)

cat(sprintf("X̄ = %.3f, s = %.3f, t = %.3f, df = %d\n", x_bar, s, t_stat, n - 1))
cat(sprintf("p-value (one-sided) = %.4f\n", p_val))
```

**Через `t.test()`:**

```{r}
t.test(drug1, mu = 0, alternative = "greater")
```

> **Інтерпретація.** $p \approx 0.11 > 0.05$ → **не відхиляємо** $H_0$. Хоча в середньому Препарат 1 трохи збільшує сон ($\bar{X}\approx 0.75$ год), доказів *статистично значущого* ефекту при $\alpha=0.05$ недостатньо.

---

## Задача 4. Парний t-тест: Препарат 1 vs Препарат 2 (`sleep`)

> Кожен пацієнт отримав **обидва** препарати, тому спостереження **спарені**. Визначте, чи є значуща різниця в ефективності між Препаратом 2 і Препаратом 1. Нехай $D = \text{Препарат 2} - \text{Препарат 1}$.
> $$H_0: \mu_D = 0 \quad\text{проти}\quad H_a: \mu_D \ne 0.$$
> Побудуйте 95% довірчий інтервал.

### Математичне розв'язання

Парний тест зводиться до одновибіркового на **різницях** $D_i$:

$$
t = \frac{\bar{D}}{s_D/\sqrt{n}} \sim t_{n-1}.
$$

### Розв'язання в R

```{r}
drug2 <- sleep$extra[sleep$group == 2]
d <- drug2 - drug1   # різниці по кожному пацієнту

n <- length(d)
d_bar <- mean(d)
s_d   <- sd(d)
t_stat <- d_bar / (s_d / sqrt(n))
p_val  <- 2 * (1 - pt(abs(t_stat), df = n - 1))  # двостороння

cat(sprintf("D̄ = %.3f, s_D = %.3f, t = %.3f, df = %d\n", d_bar, s_d, t_stat, n - 1))
cat(sprintf("p-value (two-sided) = %.5f\n", p_val))
```

**Через `t.test()` з 95% CI:**

```{r}
t.test(drug2, drug1, paired = TRUE, conf.level = 0.95)
```

> **Інтерпретація.** $p \approx 0.0028 < 0.05$ → **відхиляємо** $H_0$. Препарат 2 у середньому додає $\approx 1.58$ год сну порівняно з Препаратом 1, і 95% CI **не містить нуля** — різниця статистично значуща.

**Візуалізація спарених спостережень:**

```{r}
#| fig-width: 6.5
#| fig-height: 4

tibble(id = factor(1:n), Препарат1 = drug1, Препарат2 = drug2) |>
  pivot_longer(-id, names_to = "drug", values_to = "extra") |>
  ggplot(aes(x = drug, y = extra, group = id)) +
  geom_line(color = "grey70") +
  geom_point(aes(color = drug), size = 3, show.legend = FALSE) +
  scale_color_manual(values = c("Препарат1" = "#4393c3", "Препарат2" = "#d73027")) +
  labs(title = "Приріст сну: кожна лінія — один пацієнт",
       x = NULL, y = "Додаткові години сну") +
  theme_minimal(base_size = 12)
```

---

## Задача 5. Двовибірковий t-тест: `ToothGrowth` (OJ vs VC)

> Датасет `ToothGrowth` досліджує вплив вітаміну C на ріст зубів у морських свинок. Чи впливає спосіб доставки (OJ — апельсиновий сік vs VC — аскорбінова кислота) на довжину зубів? Використайте рівень значущості $\alpha = 0.1$ та побудуйте 90% довірчий інтервал.
> $$H_0: \mu_{OJ} = \mu_{VC} \quad\text{проти}\quad H_a: \mu_{OJ} \ne \mu_{VC}.$$

### Розв'язання в R

**Дослідження та візуалізація:**

```{r}
#| fig-width: 6
#| fig-height: 4

data(ToothGrowth)
ToothGrowth |>
  ggplot(aes(x = supp, y = len, fill = supp)) +
  geom_boxplot(alpha = 0.7, show.legend = FALSE) +
  geom_jitter(width = 0.12, alpha = 0.5, size = 1.5) +
  scale_fill_manual(values = c("OJ" = "#fdae61", "VC" = "#4393c3")) +
  labs(title = "Довжина зубів за способом доставки вітаміну C",
       x = "Спосіб доставки", y = "Довжина зуба") +
  theme_minimal(base_size = 12)
```

**Тест Велча (за замовчуванням, дисперсії можуть відрізнятися):**

```{r}
t.test(len ~ supp, data = ToothGrowth,
       alternative = "two.sided", conf.level = 0.90)
```

> **Інтерпретація.** $p \approx 0.06$. При $\alpha = 0.1$: $p < 0.1$ → **відхиляємо** $H_0$ — спосіб доставки впливає на ріст зубів (OJ дає в середньому більшу довжину). Зауважте: при $\alpha = 0.05$ висновок був би протилежним — рішення залежить від обраного рівня значущості.

**Порівняння: pooled vs Welch:**

```{r}
welch  <- t.test(len ~ supp, data = ToothGrowth, var.equal = FALSE)
pooled <- t.test(len ~ supp, data = ToothGrowth, var.equal = TRUE)

tibble(
  Тест    = c("Welch", "Pooled"),
  t       = c(welch$statistic, pooled$statistic),
  df      = c(welch$parameter, pooled$parameter),
  p_value = c(welch$p.value, pooled$p.value)
) |>
  mutate(across(c(t, p_value), \(v) round(v, 4)),
         df = round(df, 2))
```

---

## Задача 6. Тест двох пропорцій: A/B-тестування конверсії

> Інтернет-магазин запустив A/B-тест нового дизайну сторінки. У **контрольній** групі (стара сторінка) з $n_1 = 4\,800$ користувачів конвертувалися $x_1 = 528$; у **тестовій** (нова сторінка) з $n_2 = 4\,750$ — $x_2 = 593$. Чи відрізняються конверсії? Рівень значущості $\alpha = 0.05$.
> $$H_0: p_{control} = p_{treatment} \quad\text{проти}\quad H_a: p_{control} \ne p_{treatment}.$$

### Математичне розв'язання

**Вибіркові частки:**

$$
\hat{p}_1 = \frac{528}{4800} = 0.1100, \qquad \hat{p}_2 = \frac{593}{4750} = 0.1248.
$$

**Об'єднана оцінка під $H_0$:**

$$
\hat{p} = \frac{x_1 + x_2}{n_1 + n_2} = \frac{1121}{9550} \approx 0.1174.
$$

**Статистика:**

$$
Z = \frac{\hat{p}_1 - \hat{p}_2}{\sqrt{\hat{p}(1-\hat{p})\left(\frac{1}{n_1}+\frac{1}{n_2}\right)}}.
$$

### Розв'язання в R

```{r}
successes <- c(control = 528, treatment = 593)
trials    <- c(control = 4800, treatment = 4750)

ab_test <- prop.test(successes, trials,
                     alternative = "two.sided", correct = FALSE)
ab_test
```

**Ручне обчислення Z для перевірки:**

```{r}
p1 <- successes[1] / trials[1]
p2 <- successes[2] / trials[2]
p_pool <- sum(successes) / sum(trials)

z <- (p1 - p2) / sqrt(p_pool * (1 - p_pool) * (1/trials[1] + 1/trials[2]))
p_val <- 2 * (1 - pnorm(abs(z)))

cat(sprintf("p̂1 = %.4f, p̂2 = %.4f, p̂_pool = %.4f\n", p1, p2, p_pool))
cat(sprintf("Z = %.3f, p-value = %.4f\n", z, p_val))
cat(sprintf("Z² = %.3f (≈ X-squared у prop.test)\n", z^2))
```

> **Інтерпретація.** $p \approx 0.018 < 0.05$ → **відхиляємо** $H_0$. Нова сторінка дає статистично значуще вищу конверсію ($12.5\%$ проти $11.0\%$). 95% CI для різниці часток не містить нуля.

**Візуалізація:**

```{r}
#| fig-width: 6
#| fig-height: 4

tibble(
  group = c("Контроль\n(стара)", "Тест\n(нова)"),
  rate  = c(p1, p2)
) |>
  ggplot(aes(x = group, y = rate, fill = group)) +
  geom_col(alpha = 0.8, width = 0.6, show.legend = FALSE) +
  geom_text(aes(label = percent(rate, accuracy = 0.01)), vjust = -0.5, size = 4) +
  scale_fill_manual(values = c("#4393c3", "#d73027")) +
  scale_y_continuous(labels = percent_format(), expand = expansion(c(0, 0.15))) +
  labs(title = "Конверсія: A/B-тест дизайну сторінки",
       x = NULL, y = "Частка конверсій") +
  theme_minimal(base_size = 12)
```

---

# Підсумок

| № | Тип задачі | Метод | R | Ключовий результат |
|---|---|---|---|---|
| 1 | CI для $\mu$, відома $\sigma$ | $z$-інтервал | `qnorm` | (58 472; 65 528) грн |
| 2 | CI для $\mu$, невідома $\sigma$ | $t$-інтервал | `t.test` | ширший за $z$-інтервал |
| 3 | Одновибірковий t-тест | $t_{n-1}$, one-sided | `t.test(mu=)` | $p\approx 0.11$ — не відхиляємо |
| 4 | Парний t-тест | $t$ на різницях | `paired = TRUE` | $p\approx 0.003$ — значуще |
| 5 | Двовибірковий t-тест | Welch / pooled | `t.test(len~supp)` | $p\approx 0.06$ — залежить від $\alpha$ |
| 6 | Дві пропорції (A/B) | $z$-тест | `prop.test` | $p\approx 0.018$ — нова краща |

**Головні ідеї заняття:**

1. **Невідома $\sigma$ → $t$-розподіл** з важчими хвостами; при великому $n$ він зливається з нормальним.
2. **Правильна інтерпретація CI** — про процедуру, а не про конкретний інтервал.
3. **Вибір тесту** залежить від структури даних: одна вибірка / дві незалежні / спарені / частки.
4. **Welch — безпечне замовчування** для двох незалежних вибірок (не вимагає рівності дисперсій).
5. **Рішення залежить від $\alpha$**: задача 5 показує, що той самий $p$-value дає різні висновки при $\alpha=0.05$ та $\alpha=0.1$.
