---
title: "Mock Midterm — розбір"
subtitle: "STAT250: Теорія ймовірностей та статистика"
author: "Ihor Miroshnychenko"
institute: Kyiv School of Economics
date: today
lang: uk
from: markdown+emoji
format:
  revealjs:
    code-line-numbers: false
    navigation-mode: vertical
    transition: fade
    background-transition: fade
    chalkboard: true
    slide-number: true
    toc: true
    toc-depth: 1
    mouse-wheel: true
    width: 1350
    height: 759
    highlight-style: github
    fig-format: svg
    fig-align: center
    theme: default
execute:
  echo: true
  warning: false
  message: false
---

```{r}
#| label: setup
#| include: false
library(tidyverse)
library(scales)

theme_set(theme_minimal(base_size = 14))

blue   <- "#2C7FB8"
red    <- "#D7301F"
green  <- "#41AB5D"
orange <- "#F0782B"
grey_d <- "grey30"
grey_l <- "grey80"
```

# Як побудовано розбір {.unnumbered}

::: {.callout-tip}
## Структура слайдів
1. **🧩 Завдання** — формулювання, як у білеті.
2. **✅ Розв'язання** — крок за кроком: логіка та обчислення.
3. **📊 R / tidyverse** — перевірка чи візуалізація там, де додає інтуїцію.
:::

- **Частина I (40 б.):** A — MCQ (10), B — True/False (8), C — Validity (6+2 бонус), D — R-output (16).
- **Частина II (60 б.):** 10 прикладних задач × 6 балів.

# Section A. Multiple Choice

## 🧩 A1 — характеризація PMF

> Яка з відповідей правильно характеризує **функцію ймовірностей** (PMF)?
>
> **(A)** $\int_{-\infty}^{\infty} p(x)\,dx = 1$ і $p(x) \ge 0$.
>
> **(B)** $p(x) \ge 0$ для всіх $x$ і $\sum_{\text{all } x} p(x) = 1$.
>
> **(C)** $p(x)$ — неперервна функція $x$.
>
> **(D)** $p(x)$ може перевищувати 1 для окремих $x$.

## ✅ A1 — розв'язання

PMF описує **дискретну** величину: умови нормування та невід'ємності формулюються через **суму**.

- (A) — формула PDF (інтеграл).
- (C) — PMF взагалі визначена лише на зліченній множині точок.
- (D) — для PMF $p(x) = P(X = x) \le 1$ завжди.

::: {.fragment .callout-tip}
**Відповідь: (B).**
:::

## 🧩 A2 — $\operatorname{Var}(2X + 5)$

> $E[X] = 3, \operatorname{Var}(X) = 4$. Знайти $\operatorname{Var}(2X + 5)$.
>
> **(A)** 8 &nbsp;&nbsp; **(B)** 13 &nbsp;&nbsp; **(C)** 16 &nbsp;&nbsp; **(D)** 21

## ✅ A2 — розв'язання

Властивість дисперсії: $\operatorname{Var}(aX + b) = a^2 \operatorname{Var}(X)$.

$$
\operatorname{Var}(2X + 5) = 2^2 \cdot 4 = 16.
$$

Зсув $+5$ **не впливає** на розкид; масштаб $\times 2$ збільшує дисперсію у **4 рази**.

::: {.fragment .callout-tip}
**Відповідь: (C) 16.**
:::

## 🧩 A3 — стандартний нормальний: яке твердження ХИБНЕ?

> $Z \sim \mathcal{N}(0, 1)$. Яке з тверджень **FALSE**?
>
> **(A)** $P(Z > 0) = 0.5$ &nbsp;&nbsp; **(B)** $P(Z = 0) = 0.5$
>
> **(C)** $E[Z] = 0, \operatorname{Var}(Z) = 1$ &nbsp;&nbsp; **(D)** Розподіл симетричний навколо 0

## ✅ A3 — розв'язання

Для **неперервної** випадкової величини $P(Z = c) = 0$ для будь-якого фіксованого $c$.

Отже $P(Z = 0) = 0$, а не $0.5$.

- (A) ✓ за симетрією.
- (C) ✓ — означення $\mathcal{N}(0, 1)$.
- (D) ✓ — щільність $\varphi(z) = \varphi(-z)$.

::: {.fragment .callout-tip}
**Відповідь: (B).**
:::

## 🧩 A4 — нерівність Маркова

> Для **невід'ємної** $X$ з $E[X] = \mu$ і $a > 0$:
>
> **(A)** $P(X \ge a) \le \dfrac{\mu}{a}$ &nbsp;&nbsp; **(B)** $P(X \le a) \le \dfrac{\mu}{a}$
>
> **(C)** $P(|X - \mu| \ge a) \le \dfrac{\operatorname{Var}(X)}{a^2}$ &nbsp;&nbsp; **(D)** $P(X \ge a) = e^{-a/\mu}$

## ✅ A4 — розв'язання

Класичне формулювання Маркова: для $X \ge 0$ та $a > 0$

$$
P(X \ge a) \le \frac{E[X]}{a} = \frac{\mu}{a}.
$$

- (C) — це нерівність **Чебишева** (центрований варіант).
- (D) — формула для **виживання** Exp-розподілу, а не загальна нерівність.

::: {.fragment .callout-tip}
**Відповідь: (A).**
:::

## 🧩 A5 — $\operatorname{Var}$ для Binomial

> $X \sim \mathrm{Binomial}(n = 20, p = 0.30)$. Знайти $\operatorname{Var}(X)$.
>
> **(A)** 0.21 &nbsp;&nbsp; **(B)** 0.30 &nbsp;&nbsp; **(C)** 4.2 &nbsp;&nbsp; **(D)** 6

## ✅ A5 — розв'язання

З довідника: $\operatorname{Var}(X) = n p (1 - p)$.

$$
\operatorname{Var}(X) = 20 \cdot 0.30 \cdot 0.70 = 4.2.
$$

Зауваження: $np = 6$ — це **середнє**, $p(1 - p) = 0.21$ — дисперсія **одного** Бернуллі.

::: {.fragment .callout-tip}
**Відповідь: (C) 4.2.**
:::

## 📊 A5 — Binom(20, 0.3) у R

```{r}
#| fig-width: 9
#| fig-height: 3.6
n <- 20; p <- 0.30
tibble(k = 0:n, pmf = dbinom(0:n, n, p)) |>
  ggplot(aes(k, pmf)) +
  geom_col(fill = blue, alpha = 0.7, width = 0.7) +
  geom_vline(xintercept = n * p, color = red, linetype = "dashed") +
  annotate("text", x = n*p + 0.4, y = max(dbinom(0:n, n, p)) * 0.9,
           label = "E[X] = 6", hjust = 0, color = red) +
  scale_x_continuous(breaks = seq(0, n, 2)) +
  labs(title = "Binom(20, 0.3): Var = 4.2,  SD ≈ 2.05",
       x = "k", y = "P(X = k)")
```

## 🧩 A6 — memoryless property

> Для $X \sim \mathrm{Exp}(\lambda)$ і будь-яких $s, t > 0$:
>
> **(A)** $P(X > s + t \mid X > s) = P(X > t)$
>
> **(B)** $E[X^2] = (E[X])^2$
>
> **(C)** $\operatorname{Var}(X) = E[X]$
>
> **(D)** $P(X > s + t) = P(X > s) + P(X > t)$

## ✅ A6 — розв'язання

Memoryless: знання, що чекали $s$ часу, **не змінює** розподілу подальшого очікування.

$$
P(X > s + t \mid X > s)
= \frac{e^{-\lambda(s+t)}}{e^{-\lambda s}}
= e^{-\lambda t} = P(X > t).
$$

- (B) хибно — це твердження дало б $\operatorname{Var}(X) = 0$.
- (C) випадково вірне для $\mathrm{Exp}(1)$, але не загалом.
- (D) хибно — ймовірності не додаються таким чином.

::: {.fragment .callout-tip}
**Відповідь: (A).**
:::

## 🧩 A7 — CLT

> CLT: величина $\dfrac{\bar X_n - \mu}{\sigma/\sqrt{n}}$ збігається за розподілом до:
>
> **(A)** $\mathcal{N}(\mu, \sigma^2)$ &nbsp;&nbsp; **(B)** $\mathcal{N}(0, 1)$ &nbsp;&nbsp; **(C)** $\mathrm{Unif}(0, 1)$ &nbsp;&nbsp; **(D)** $\mathrm{Exp}(1)$

## ✅ A7 — розв'язання

CLT стандартизує середнє: ділення на $\sigma/\sqrt{n}$ та віднімання $\mu$ дає **стандартний** нормальний.

$$
\frac{\bar X_n - \mu}{\sigma/\sqrt{n}} \xrightarrow{d} \mathcal{N}(0, 1).
$$

::: {.fragment .callout-tip}
**Відповідь: (B).**
:::

## 🧩 A8 — найсильніший лінійний зв'язок

> Який $\rho$ вказує на **найсильніший** лінійний зв'язок?
>
> **(A)** $0.72$ &nbsp;&nbsp; **(B)** $-0.91$ &nbsp;&nbsp; **(C)** $0.50$ &nbsp;&nbsp; **(D)** $0.01$

## ✅ A8 — розв'язання

Сила лінійного зв'язку = $|\rho|$, **знак** — лише напрям.

$$
|{-0.91}| = 0.91 > 0.72 > 0.50 > 0.01.
$$

Від'ємний знак означає, що зі зростанням $X$ величина $Y$ **спадає** — і це найсильніший зв'язок із наведених.

::: {.fragment .callout-tip}
**Відповідь: (B) $\rho = -0.91$.**
:::

## 🧩 A9 — Баєс: high-risk applicant

> 5% високого ризику; модель ловить 90% true high-risk і **хибно** прапорить 10% low-risk. Дано «+»: $P(\text{high} \mid +) \approx ?$
>
> **(A)** 0.05 &nbsp;&nbsp; **(B)** 0.32 &nbsp;&nbsp; **(C)** 0.50 &nbsp;&nbsp; **(D)** 0.90

## ✅ A9 — Баєс

$$
P(+) = 0.05 \cdot 0.90 + 0.95 \cdot 0.10 = 0.045 + 0.095 = 0.140.
$$

$$
P(\text{high} \mid +) = \frac{0.05 \cdot 0.90}{0.140} = \frac{0.045}{0.140} \approx 0.321.
$$

::: {.fragment .callout-tip}
**Відповідь: (B) ≈ 0.32.**

⚠️ Класична **base-rate fallacy**: «90% чутливість» $\neq$ «90% впевненості після +».
:::

## 📊 A9 — у R

```{r}
prior_h <- 0.05; prior_l <- 0.95
sens <- 0.90;    fpr  <- 0.10
p_pos <- sens * prior_h + fpr * prior_l
sens * prior_h / p_pos
```

## 🧩 A10 — Закон великих чисел

> LLN гарантує, що при $n \to \infty$:
>
> **(A)** $\bar X_n \xrightarrow{p} \mu$
>
> **(B)** $\bar X_n \xrightarrow{d} \mathcal{N}(0, 1)$
>
> **(C)** Окремі $X_i$ наближаються до $\mu$
>
> **(D)** $S_n^2 \to 0$

## ✅ A10 — розв'язання

LLN: **середнє за вибіркою** збігається за ймовірністю до **істинного середнього**.

- (B) — це CLT (про **стандартизоване** середнє).
- (C) — кожне окреме $X_i$ залишається випадковим, **не** «прилипає» до $\mu$.
- (D) — навпаки, $S_n^2 \to \sigma^2$.

::: {.fragment .callout-tip}
**Відповідь: (A).**
:::

# Section B. True / False

## 🧩 B1 — формула включень-виключень

> Для будь-яких подій $A, B$: $P(A \cup B) = P(A) + P(B) - P(A \cap B)$.

## ✅ B1 — **TRUE**

Класична формула включень-виключень для **довільних** подій (без вимоги несумісності).

Якби події були **несумісні**, $P(A \cap B) = 0$ і формула спрощується до адитивності.

## 🧩 B2 — Cov = 0 ⇒ незалежність?

> Якщо $\operatorname{Cov}(X, Y) = 0$, то $X$ і $Y$ незалежні.

## ✅ B2 — **FALSE**

Незалежність $\Rightarrow$ $\operatorname{Cov} = 0$, але **не навпаки**.

**Контрприклад:** $X \sim \mathcal{N}(0, 1)$, $Y = X^2$. Тоді $\operatorname{Cov}(X, Y) = E[X^3] - E[X]E[X^2] = 0$, але $Y$ детерміновано залежить від $X$.

::: {.fragment .callout-warning}
**Виправлення:** «Якщо $X, Y$ **незалежні**, то $\operatorname{Cov}(X, Y) = 0$.»
:::

## 📊 B2 — Cov(X, X²) = 0, але залежні

```{r}
#| fig-width: 8
#| fig-height: 3.5
#| echo: false
set.seed(2)
df <- tibble(x = rnorm(800)) |> mutate(y = x^2)
df |>
  ggplot(aes(x, y)) +
  geom_point(alpha = 0.4, color = blue) +
  labs(title = paste0("Y = X²:  cor(X, Y) = ", round(cor(df$x, df$y), 3),
                      "  →  не нуль через скінченну вибірку, в популяції = 0"))
```

## 🧩 B3 — $P(X = c) = 0$?

> Для будь-якої **неперервної** $X$ і константи $c$: $P(X = c) = 0$.

## ✅ B3 — **TRUE**

Маса однієї точки для неперервного розподілу дорівнює нулю — це наслідок інтегрального означення:

$$
P(X = c) = \int_c^c f(x)\,dx = 0.
$$

Саме тому в неперервних розподілах байдуже, $\le$ чи $<$.

## 🧩 B4 — дисперсія може бути від'ємною?

> Дисперсія може бути від'ємною, якщо розподіл лівоскошений.

## ✅ B4 — **FALSE**

$$
\operatorname{Var}(X) = E[(X - \mu)^2] \ge 0.
$$

Це сподівання **квадрата** — не може бути від'ємним. Скошеність впливає лише на третій момент.

::: {.fragment .callout-warning}
**Виправлення:** «Дисперсія завжди невід'ємна; $\operatorname{Var}(X) = 0$ ⇔ $X$ — стала майже напевне.»
:::

## 🧩 B5 — LLN

> LLN гарантує $\bar X_n \xrightarrow{p} \mu$ при $n \to \infty$.

## ✅ B5 — **TRUE**

Слабкий закон великих чисел (за умови $E|X| < \infty$):

$$
\forall \varepsilon > 0: \quad P(|\bar X_n - \mu| > \varepsilon) \to 0.
$$

Сильний закон дає навіть **майже напевну** збіжність.

## 🧩 B6 — стандартизація нормального

> Якщо $X \sim \mathcal{N}(\mu, \sigma^2)$, то $\dfrac{X - \mu}{\sigma} \sim \mathcal{N}(1, 1)$.

## ✅ B6 — **FALSE**

Стандартизація дає **стандартний** нормальний, а не зсунутий:

$$
\frac{X - \mu}{\sigma} \sim \mathcal{N}(0, 1).
$$

Швидка перевірка: $E\!\left[\frac{X-\mu}{\sigma}\right] = 0$, $\operatorname{Var}\!\left[\frac{X-\mu}{\sigma}\right] = 1$.

::: {.fragment .callout-warning}
**Виправлення:** «$\dfrac{X - \mu}{\sigma} \sim \mathcal{N}(0, 1)$.»
:::

## 🧩 B7 — нерівність Маркова

> Для $X \ge 0$ і $a > 0$: $P(X \ge a) \le \dfrac{E[X]}{a}$.

## ✅ B7 — **TRUE**

Це класична нерівність Маркова. Умова **невід'ємності** $X$ є критичною: для довільних $X$ нерівність не виконується.

```{r}
# Швидка перевірка для Exp(1/20): E[T] = 20, P(T > 100) <= 20/100 = 0.2
1 - pexp(100, rate = 1/20)    # 0.0067 — реальне
20 / 100                      # 0.2 — межа Маркова (груба, але вірна)
```

## 🧩 B8 — кореляція

> $-1 \le \rho \le 1$, і $\rho = \pm 1$ ⇔ існує **ідеальний лінійний** зв'язок.

## ✅ B8 — **TRUE**

Це наслідок нерівності Коші–Шварца:

$$
|\operatorname{Cov}(X, Y)| \le \sqrt{\operatorname{Var}(X)\operatorname{Var}(Y)}.
$$

Рівність ⇔ $Y = aX + b$ для деяких $a \ne 0, b$. Знак $\rho$ збігається зі знаком $a$.

# Section C. Validity Check

## 🧩 C1 — PMF: $f(x) = \tfrac{x+1}{10}$, $x \in \{0,1,2,3\}$

> Чи валідна PMF?

Треба перевірити: (i) $f(x) \ge 0$, (ii) $\sum f(x) = 1$.

## ✅ C1 — розв'язання

**Невід'ємність:** $f(0)=0.1,\ f(1)=0.2,\ f(2)=0.3,\ f(3)=0.4 \ge 0$ ✓

**Сума:**

$$
\sum_{x=0}^{3} \frac{x+1}{10}
= \frac{1 + 2 + 3 + 4}{10}
= \frac{10}{10} = 1 \;\checkmark
$$

::: {.fragment .callout-tip}
**Висновок:** Валідна PMF.
:::

```{r}
x <- 0:3; pmf <- (x + 1) / 10
all(pmf >= 0); sum(pmf)
```

## 🧩 C2 — PMF: $f(x) = \tfrac{x+1}{8}$, $x \in \{1,2,3\}$

> Чи валідна PMF?

## ✅ C2 — розв'язання

**Невід'ємність:** $f(1)=0.25,\ f(2)=0.375,\ f(3)=0.5 \ge 0$ ✓

**Сума:**

$$
\sum_{x=1}^{3} \frac{x+1}{8}
= \frac{2 + 3 + 4}{8}
= \frac{9}{8} \neq 1 \;\text{✗}
$$

::: {.fragment .callout-warning}
**Висновок:** НЕ валідна PMF — нормування порушено.

Щоб виправити: замінити знаменник на $9$.
:::

```{r}
x <- 1:3; sum((x + 1) / 8)        # 1.125
```

## 🧩 C3 — PDF: $f(x) = 3x^2$, $0 \le x \le 1$

> Чи валідна PDF?

## ✅ C3 — розв'язання

**Невід'ємність:** $3x^2 \ge 0$ для всіх $x$ ✓

**Інтеграл:**

$$
\int_0^1 3x^2\,dx = \left[x^3\right]_0^1 = 1 \;\checkmark
$$

::: {.fragment .callout-tip}
**Висновок:** Валідна PDF (це окремий випадок $\mathrm{Beta}(3, 1)$).
:::

```{r}
integrate(function(x) 3 * x^2, 0, 1)
```

## 🧩 C4 — PDF: $f(x) = 2x$, $0 \le x \le 2$

> Чи валідна PDF?

## ✅ C4 — розв'язання

**Невід'ємність:** $2x \ge 0$ на $[0, 2]$ ✓

**Інтеграл:**

$$
\int_0^2 2x\,dx = \left[x^2\right]_0^2 = 4 \neq 1 \;\text{✗}
$$

::: {.fragment .callout-warning}
**Висновок:** НЕ валідна PDF.

Щоб виправити: замінити коефіцієнт $2$ на $1/2$ (тоді $\int_0^2 \tfrac{x}{2}\,dx = 1$).
:::

```{r}
integrate(function(x) 2 * x, 0, 2)
```

## 🧩 C3 (бонус) — знайти $k$

> $f(x) = k\,x(4 - x), \quad x \in \{1, 2, 3\}$. Знайти $k > 0$, щоб PMF була валідною.

## ✅ C3 (бонус) — розв'язання

Обчислимо суму без $k$:

$$
\sum_{x=1}^{3} x(4 - x) = 1\cdot 3 + 2\cdot 2 + 3\cdot 1 = 3 + 4 + 3 = 10.
$$

Умова $k \cdot 10 = 1$:

$$
\boxed{k = \frac{1}{10} = 0.1}.
$$

**Перевірка невід'ємності:** $0.1 \cdot \{3, 4, 3\} = \{0.3, 0.4, 0.3\} \ge 0$ ✓ і сума $= 1$ ✓.

```{r}
x <- 1:3; k <- 1 / sum(x * (4 - x))
k; sum(k * x * (4 - x))
```

# Section D. R Output Interpretation

## Block D1 — Normal: пісенні стріми

Контекст: $X \sim \mathcal{N}(\mu = 12, \sigma = 3.2)$ — щоденні стріми (тис.) укр. поп-пісень.

```{r}
mu <- 12; sigma <- 3.2
pnorm(15.2, mu, sigma)                          # 0.8413
pnorm(8.8,  mu, sigma)                          # 0.1587
pnorm(5.6,  mu, sigma, lower.tail = FALSE)      # 0.9772
qnorm(0.90, mu, sigma)                          # 16.10
```

## ✅ D1(a) — `pnorm(15.2) = 0.8413`

$$
P(X < 15.2) = 0.8413 = 84.13\%.
$$

Близько **84%** пісень отримують менше 15 200 стрімів на день. Поріг $15.2 = \mu + \sigma$ — рівно $z = 1$.

**Для продюсера:** 15 200 — це **верхня межа звичайного діапазону**, не «хіт». Хіт мав би бути значно вищим (див. (d)).

## ✅ D1(b) — правило 68–95–99.7

$$
P(8.8 < X < 15.2) = 0.8413 - 0.1587 = 0.6826.
$$

Інтервал $[8.8;\,15.2] = [\mu - \sigma;\ \mu + \sigma]$ — це **класичне правило $\mu \pm 1\sigma$** з емпіричного правила: 68.27% маси.

## ✅ D1(c) — `pnorm(5.6, lower.tail = FALSE) = 0.9772`

$$
P(X > 5.6) = 0.9772 \quad \Leftrightarrow \quad P(X < 5.6) = 0.0228.
$$

$5.6 = \mu - 2\sigma$ — це $z = -2$.

**Для аналітика:** лише ≈ **2.3%** пісень отримують **менше 5 600 стрімів** — це сильний сигнал, що пісня **серйозно недопрацьовує** (нижні 2.5%).

## ✅ D1(d) — `qnorm(0.90) = 16.10`

Поріг «хіта» — **16 100 стрімів** (90-й перцентиль).

**Геометрично:** 16.10 — це точка на осі $x$, **лівіше** від якої лежить **90%** площі під кривою; справа залишається **10%** (топ-10% — наші «хіти»).

Зауваження: $16.10 > \mu + \sigma = 15.2$, бо $z_{0.9} = 1.282 > 1$.

## 📊 D1 — візуалізація

```{r}
#| echo: false
#| fig-width: 10
#| fig-height: 4
xs <- seq(mu - 4*sigma, mu + 4*sigma, length.out = 600)
ggplot(tibble(x = xs, y = dnorm(xs, mu, sigma)), aes(x, y)) +
  geom_area(data = tibble(x = seq(mu - sigma, mu + sigma, length.out = 200),
                          y = dnorm(seq(mu - sigma, mu + sigma, length.out = 200), mu, sigma)),
            fill = blue, alpha = 0.35) +
  geom_line(color = grey_d, linewidth = 0.8) +
  geom_vline(xintercept = c(5.6, 16.10), linetype = "dotted",
             color = c(red, green), linewidth = 0.9) +
  annotate("text", x = 5.6, y = 0.12, label = "5.6 = μ − 2σ (нижні 2.3%)",
           color = red, size = 4, hjust = -0.05) +
  annotate("text", x = 16.10, y = 0.12, label = "16.10 = 90-й перцентиль",
           color = green, size = 4, hjust = -0.05) +
  labs(title = "X ~ N(12, 3.2²): пороги недопрацювання та «хіта»",
       x = "Стріми (тис.)", y = "Щільність")
```

## Block D2 — Binomial: бариста

$X \sim \mathrm{Binomial}(10, 0.12)$ — к-сть неправильних замовлень з 10.

```{r}
dbinom(0, 10, 0.12)                  # 0.2785
pbinom(1, 10, 0.12)                  # 0.6583
1 - pbinom(2, 10, 0.12)              # 0.1087
```

## ✅ D2(a) — `dbinom(0) = 0.2785`

$$
P(X = 0) = 0.2785 \approx 27.85\%.
$$

Ймовірність того, що з 10 замовлень **жодне** не зіпсоване — це і є «ідеальна зміна».

**Так**, це і є ймовірність «доброї зміни» (нуль помилок). Лише ≈ **3 з 10** змін будуть бездоганними.

## ✅ D2(b) — `pbinom(1) = 0.6583`

`pbinom(q, ...)` повертає $P(X \le q)$:

$$
P(X \le 1) = P(X = 0) + P(X = 1) = 0.6583.
$$

Подія: **«не більше 1 помилки за 10 замовлень»**. **Включено обидва** значення $X = 0$ і $X = 1$.

## ✅ D2(c) — `1 - pbinom(2) = 0.1087`

$$
1 - P(X \le 2) = P(X > 2) = P(X \ge 3) = 0.1087.
$$

**Для менеджера:** приблизно **10.9%** змін матимуть **3 або більше** неправильних замовлень — саме тоді він втручається. Тобто близько **1 з 9** змін потребує втручання.

## ✅ D2(d) — різниця між двома

`pbinom(1, ...)` $= P(X \le 1)$ — **акумулює** малі значення (низку успіхів).

`1 - pbinom(2, ...)` $= P(X \ge 3)$ — **доповнення** від нижньої частини, дає **верхній хвіст**.

Чому величини різні (0.66 vs 0.11)? Бо при $p = 0.12$ розподіл сильно скошений до **малих** значень: $E[X] = np = 1.2$. Маса сконцентрована в $\{0, 1, 2\}$, у хвості $\ge 3$ маси мало.

## 📊 D2 — PMF Binom(10, 0.12)

```{r}
#| echo: false
#| fig-width: 9
#| fig-height: 3.8
tibble(k = 0:10, pmf = dbinom(0:10, 10, 0.12)) |>
  mutate(zone = case_when(k <= 1 ~ "≤ 1 (66%)",
                          k == 2 ~ "= 2 (23%)",
                          k >= 3 ~ "≥ 3 (11%)")) |>
  ggplot(aes(k, pmf, fill = zone)) +
  geom_col(width = 0.7) +
  scale_fill_manual(values = c("≤ 1 (66%)" = blue, "= 2 (23%)" = grey_l, "≥ 3 (11%)" = red)) +
  scale_x_continuous(breaks = 0:10) +
  labs(title = "Binom(10, 0.12): кумулятивні зони", x = "k", y = "P(X = k)", fill = NULL)
```

## Block D3 — Exponential: доставка Bolt

$T \sim \mathrm{Exp}(\lambda = 1/20)$, $E[T] = 20$ хв.

```{r}
pexp(30, rate = 1/20, lower.tail = FALSE)      # 0.2231
pexp(40, rate = 1/20) - pexp(10, rate = 1/20)  # 0.4712
qexp(0.50, rate = 1/20)                        # 13.86
qexp(0.95, rate = 1/20)                        # 59.91
```

## ✅ D3(a) — `pexp(30, lower=F) = 0.2231`

$$
P(T > 30) = e^{-30/20} = e^{-1.5} \approx 0.2231.
$$

**Для голодного студента:** близько **22.3%** доставок займають **довше 30 хвилин**. Тобто кожна **п'ята** доставка — «довга».

## ✅ D3(b) — `pexp(40) - pexp(10) = 0.4712`

$$
P(10 < T < 40) = P(T < 40) - P(T < 10).
$$

Подія: **доставка прийшла в «прийнятному вікні» від 10 до 40 хвилин**. ≈ 47% усіх доставок.

## ✅ D3(c) — медіана < середнього

Медіана = 13.86 хв, середнє = 20 хв. Для Exp:

$$
\mathrm{Median} = \frac{\ln 2}{\lambda} \approx 0.693 / \lambda, \quad E[T] = 1/\lambda.
$$

Тобто завжди $\mathrm{Median} = 0.693 \cdot E[T] < E[T]$.

**Що це означає про форму:** розподіл **скошений вправо** (right-skewed). Кілька дуже довгих доставок «тягнуть» середнє вгору, а медіана залишається ближче до типового досвіду.

## ✅ D3(d) — `qexp(0.95) = 59.91`

$X \approx 60$ хвилин — **«95% доставок прибувають за 60 хв»**.

**Для клієнта о 2 ночі:** з 5% ймовірністю чекати доведеться **довше години**. Якщо ви дуже голодні — є помітний ризик. Якщо ні — на 95% впораєтесь до 1 год.

```{r}
# Перевіримо: median, mean, 95%
qexp(0.5, 1/20); 1/(1/20); qexp(0.95, 1/20)
```

## Block D4 — Salary stats + Normal

```r
summary(salary)
#  Min. 1st Qu. Median Mean 3rd Qu.  Max.
#  2100   3800   4900 5600    6200 42000
sd(salary)  # [1] 3200
pnorm(3800, 5600, 3200)                  # 0.2869
pnorm(9000, 5600, 3200, lower.tail = F)  # 0.1440
```

## ✅ D4(a) — форма розподілу

**Mean (5600) > Median (4900)** і **Max (42 000)** сильно віддалений від $Q_3 = 6200$.

Класичні ознаки **сильної правої скошеності** (right-skewed): кілька високооплачуваних топ-менеджерів «тягнуть» середнє вгору.

**Нормальний розподіл — поганий фіт:** він симетричний, тонкохвостий і не моделює викиди. Для зарплат краще log-normal або gamma.

## ✅ D4(b) — `pnorm(3800) = 0.2869`

$$
P(X < 3800) \approx 28.7\%.
$$

За нормальною апроксимацією ≈ **29% співробітників** заробляють **менше 3 800 \$/міс**.

⚠️ Реальна частка може відрізнятися — нормальна модель не враховує скошеність.

## ✅ D4(c) — `pnorm(9000, lower=F) = 0.1440`

$$
P(X > 9000) \approx 14.4\%.
$$

**Для HR-аналітика:** під нормальним наближенням ≈ **14.4%** — топ-заробляючі (понад \$9 000).

Через скошеність реальний відсоток може бути **меншим** (у важкому хвості мало людей, але вони далеко відриваються).

## ✅ D4(d) — «більшість заробляє вище середнього»

**Релевантна статистика — медіана**, не середнє.

- Mean = 5600: половина людей заробляє менше, половина більше.
- Median = 4900: рівно половина людей заробляє **менше 4900**, тобто **більше половини заробляє МЕНШЕ середнього** (5600), а не більше.

::: {.fragment .callout-warning}
**Менеджер помиляється:** при правій скошеності типова людина заробляє **менше** середнього. Це фундаментальна риса несиметричних розподілів зарплат.
:::

## 📊 D4 — інтуїція скошеності

```{r}
#| echo: false
#| fig-width: 9
#| fig-height: 3.8
set.seed(1)
salary <- round(rlnorm(200, log(4500), 0.55))  # ілюстративно
tibble(salary) |>
  ggplot(aes(salary)) +
  geom_histogram(bins = 40, fill = blue, alpha = 0.6, color = "white") +
  geom_vline(xintercept = median(salary), color = green, linetype = "dashed", linewidth = 1) +
  geom_vline(xintercept = mean(salary), color = red, linetype = "dashed", linewidth = 1) +
  annotate("text", x = median(salary), y = 25,
           label = paste0("median = $", round(median(salary))),
           color = green, hjust = 1.05, size = 4) +
  annotate("text", x = mean(salary), y = 22,
           label = paste0("mean = $", round(mean(salary))),
           color = red, hjust = -0.05, size = 4) +
  labs(title = "Skewed-right розподіл зарплат: mean > median",
       x = "Зарплата, $", y = "Частота")
```

# Problem 1 — Spam Filter

## 🧩 Сюжет

| Подія | Позначення | Значення |
|:---|:---:|---:|
| Частка спаму | $P(S)$ | 0.20 |
| Чутливість (true positive) | $P(+\mid S)$ | 0.95 |
| False positive | $P(+\mid \bar{S})$ | 0.08 |

Запитання:

(a) $P(+)$ через закон повної ймовірності; (b) $P(S \mid +)$ за Баєсом; (c) перевірити твердження сусіда; (d) очікувані числа з 50 листів.

```{r}
prior_s <- 0.20; prior_ns <- 0.80
sens <- 0.95;    fpr  <- 0.08
```

## ✅ P1(a) — $P(+)$ (закон повної ймовірності)

$$
P(+) = P(+\mid S)P(S) + P(+\mid \bar{S})P(\bar{S})
$$

$$
= 0.95 \cdot 0.20 + 0.08 \cdot 0.80
= 0.19 + 0.064 = \boxed{0.254}.
$$

```{r}
p_pos <- sens * prior_s + fpr * prior_ns; p_pos
```

## ✅ P1(b) — $P(S \mid +)$ (Баєс)

$$
P(S \mid +) = \frac{P(+\mid S)\,P(S)}{P(+)}
= \frac{0.95 \cdot 0.20}{0.254}
= \frac{0.19}{0.254}
$$

$$
\approx \boxed{0.748}.
$$

```{r}
sens * prior_s / p_pos
```

Тобто ≈ **75%** позначених листів дійсно спам.

## ✅ P1(c) — оцінка твердження сусіда

Сусід: «Якщо фільтр зловив — точно спам».

Це **хибно**: $P(S \mid +) = 0.748$, не 1. Один з кожних **4 позначених** листів — насправді **легітимний** (false positive).

**Чому:** легітимних листів 4× більше (80% vs 20%), тож навіть 8% помилкових прапорів дають значний абсолютний внесок: 0.064 проти 0.19.

::: {.fragment .callout-warning}
Завжди перевіряйте папку «Спам» — там близько 25% **не** спаму!
:::

## ✅ P1(d) — очікувані числа з 50 листів

Очікувано спаму:

$$
E[\#\text{spam}] = 50 \cdot 0.20 = 10.
$$

З них фільтр **правильно** позначає:

$$
E[\#\text{true positive}] = 10 \cdot 0.95 = 9.5 \approx 9{-}10.
$$

```{r}
50 * prior_s; 50 * prior_s * sens
```

## 📊 P1 — 1000 листів

```{r}
#| echo: false
#| fig-width: 9
#| fig-height: 3.8
N <- 1000
tibble(class = c("Spam", "Spam", "Ham", "Ham"),
       flag  = c("+", "−", "+", "−"),
       n     = c(N * prior_s * sens, N * prior_s * (1 - sens),
                 N * prior_ns * fpr, N * prior_ns * (1 - fpr))) |>
  ggplot(aes(flag, n, fill = class)) +
  geom_col(width = 0.6) +
  geom_text(aes(label = round(n)),
            position = position_stack(vjust = 0.5), color = "white", size = 5) +
  scale_fill_manual(values = c("Spam" = red, "Ham" = blue)) +
  labs(title = "Серед 1000 листів: 254 «+», з них 190 — спам, 64 — false positive",
       x = "Прапор фільтра", y = "Кількість листів", fill = NULL)
```

# Problem 2 — DOGECAT

## 🧩 Сюжет

| Сценарій | Rug pull | Crabbing | To the moon |
|:---|:---:|:---:|:---:|
| Дохідність $r$ | $-40\%$ | $+5\%$ | $+60\%$ |
| $P(R = r)$ | 0.50 | 0.30 | 0.20 |

(a) валідність розподілу; (b) $E[R]$; (c) $\operatorname{Var}(R), \operatorname{SD}(R)$; (d) портфель \$500.

```{r}
r <- c(-0.40, 0.05, 0.60)
p <- c(0.50, 0.30, 0.20)
```

## ✅ P2(a) — валідність

**Невід'ємність:** $0.50, 0.30, 0.20 \ge 0$ ✓

**Сума:** $0.50 + 0.30 + 0.20 = 1.00$ ✓

::: {.fragment .callout-tip}
Валідний розподіл.
:::

## ✅ P2(b) — $E[R]$

$$
E[R] = -0.40 \cdot 0.50 + 0.05 \cdot 0.30 + 0.60 \cdot 0.20
$$

$$
= -0.20 + 0.015 + 0.12 = \boxed{-0.065 = -6.5\%}.
$$

**Висновок:** очікувана дохідність **від'ємна** → це **погана** «інвестиція», в середньому втрачаємо 6.5% капіталу на місяць.

```{r}
ER <- sum(r * p); ER
```

## ✅ P2(c) — $\operatorname{Var}(R), \operatorname{SD}(R)$

$$
E[R^2] = (-0.40)^2 \cdot 0.50 + (0.05)^2 \cdot 0.30 + (0.60)^2 \cdot 0.20
$$

$$
= 0.080 + 0.00075 + 0.072 = 0.15275.
$$

$$
\operatorname{Var}(R) = E[R^2] - (E[R])^2 = 0.15275 - 0.004225 = 0.148525.
$$

$$
\operatorname{SD}(R) = \sqrt{0.148525} \approx 0.3854 = 38.5\%.
$$

**SD $\approx 39\%$** — гігантська волатильність порівняно з середнім $-6.5\%$. Сценарій більше «казино», ніж інвестиція.

```{r}
VarR <- sum(r^2 * p) - ER^2
c(Var = VarR, SD = sqrt(VarR))
```

## ✅ P2(d) — портфель \$500

Портфель $V = 500 \cdot (1 + R)$, тобто $V = 500 + 500 R$.

$$
E[V] = 500 + 500 \cdot E[R] = 500 + 500 \cdot (-0.065) = 500 - 32.50 = \boxed{\$467.50}.
$$

$$
\operatorname{SD}(V) = 500 \cdot \operatorname{SD}(R) \approx 500 \cdot 0.3854 \approx \boxed{\$192.7}.
$$

```{r}
EV <- 500 * (1 + ER); SDV <- 500 * sqrt(VarR)
c(E_V = EV, SD_V = SDV)
```

## 📊 P2 — розподіл портфеля

```{r}
#| echo: false
#| fig-width: 9
#| fig-height: 3.8
tibble(scenario = c("Rug pull", "Crabbing", "To the moon"),
       value = 500 * (1 + r), prob = p) |>
  ggplot(aes(scenario, value, fill = scenario)) +
  geom_col(aes(alpha = prob), width = 0.6) +
  geom_text(aes(label = paste0("$", value, "\n(", scales::percent(prob), ")")),
            vjust = -0.2, size = 4) +
  geom_hline(yintercept = EV, color = red, linetype = "dashed", linewidth = 1) +
  annotate("text", x = 3.4, y = EV + 30, label = paste0("E[V] = $", EV),
           color = red, hjust = 1, size = 4) +
  scale_fill_manual(values = c(red, grey_l, green), guide = "none") +
  scale_alpha(range = c(0.4, 1), guide = "none") +
  coord_cartesian(ylim = c(0, 900)) +
  labs(title = "Портфель $500 у DOGECAT", x = NULL, y = "$")
```

# Problem 3 — Sleepy Barista

## 🧩 Сюжет

$X \sim \mathrm{Binomial}(n = 10, p = 0.12)$ — к-сть неправильних замовлень.

(a) $P(X = 0)$; (b) $P(X \ge 2)$; (c) $E[X], \operatorname{Var}(X)$; (d) $P(X > 2)$.

## ✅ P3(a) — $P(X = 0)$

$$
P(X = 0) = \binom{10}{0}(0.12)^0(0.88)^{10} = 0.88^{10}.
$$

$$
0.88^{10} \approx \boxed{0.2785}.
$$

```{r}
dbinom(0, 10, 0.12)
```

## ✅ P3(b) — $P(X \ge 2)$ через доповнення

$$
P(X \ge 2) = 1 - P(X = 0) - P(X = 1).
$$

$$
P(X = 1) = \binom{10}{1}(0.12)(0.88)^9 = 10 \cdot 0.12 \cdot 0.88^9
\approx 0.3798.
$$

$$
P(X \ge 2) = 1 - 0.2785 - 0.3798 \approx \boxed{0.3417}.
$$

```{r}
1 - pbinom(1, 10, 0.12)        # 0.3417
```

## ✅ P3(c) — $E[X], \operatorname{Var}(X)$

$$
E[X] = np = 10 \cdot 0.12 = 1.2.
$$

$$
\operatorname{Var}(X) = np(1 - p) = 10 \cdot 0.12 \cdot 0.88 = 1.056.
$$

**Інтерпретація** $E[X]$: у **середньому** за зміну з 10 замовлень буде **1.2 неправильних** — приблизно одне.

```{r}
c(E_X = 10 * 0.12, Var_X = 10 * 0.12 * 0.88)
```

## ✅ P3(d) — $P(X > 2)$ (втручання)

$$
P(X > 2) = P(X \ge 3) = 1 - P(X \le 2).
$$

```{r}
1 - pbinom(2, 10, 0.12)        # 0.1087
```

$$
\approx \boxed{0.1087 = 10.87\%}.
$$

Менеджер втручатиметься приблизно у **1 з 9** змін.

# Problem 4 — Normal: Streams

## 🧩 Сюжет

$X \sim \mathcal{N}(\mu = 12\,000, \sigma = 3\,200)$.

(a) $P(X > 17\,000)$; (b) 90-й перцентиль ($z_{0.9} \approx 1.28$); (c) $P(8\,000 < X < 15\,200)$.

## ✅ P4(a) — $P(X > 17\,000)$

$$
z = \frac{17\,000 - 12\,000}{3\,200} = \frac{5\,000}{3\,200} = 1.5625.
$$

$$
P(X > 17\,000) = 1 - \Phi(1.5625) \approx 1 - 0.9410 = \boxed{0.0590}.
$$

≈ **5.9%** пісень отримують понад 17 тис. стрімів.

```{r}
1 - pnorm(17000, 12000, 3200)
```

## ✅ P4(b) — 90-й перцентиль

$$
x_{0.9} = \mu + z_{0.9} \cdot \sigma = 12\,000 + 1.28 \cdot 3\,200
$$

$$
= 12\,000 + 4\,096 = \boxed{16\,096}.
$$

10% найкращих пісень отримують **щонайменше 16 100 стрімів** на день.

```{r}
qnorm(0.90, 12000, 3200)
```

## ✅ P4(c) — $P(8\,000 < X < 15\,200)$

$$
z_1 = \frac{8\,000 - 12\,000}{3\,200} = -1.25, \quad z_2 = \frac{15\,200 - 12\,000}{3\,200} = 1.
$$

$$
P = \Phi(1) - \Phi(-1.25) = 0.8413 - 0.1056 = \boxed{0.7357}.
$$

```{r}
pnorm(15200, 12000, 3200) - pnorm(8000, 12000, 3200)
```

## 📊 P4 — візуалізація

```{r}
#| echo: false
#| fig-width: 10
#| fig-height: 4
mu <- 12000; sigma <- 3200
xs <- seq(mu - 4*sigma, mu + 4*sigma, length.out = 600)

ggplot(tibble(x = xs, y = dnorm(xs, mu, sigma)), aes(x, y)) +
  geom_area(data = tibble(x = seq(8000, 15200, length.out = 200),
                          y = dnorm(seq(8000, 15200, length.out = 200), mu, sigma)),
            fill = blue, alpha = 0.4) +
  geom_line(color = grey_d, linewidth = 0.8) +
  geom_vline(xintercept = c(17000, qnorm(0.9, mu, sigma)),
             color = c(red, green), linetype = "dashed", linewidth = 1) +
  annotate("text", x = 17000, y = 0.00006, label = "17 000 (5.9%)",
           color = red, hjust = -0.05, size = 4) +
  annotate("text", x = qnorm(0.9, mu, sigma), y = 0.00009, label = "16 096 (90%)",
           color = green, hjust = -0.05, size = 4) +
  labs(title = "N(12 000, 3 200²): пороги і вікно ±1σ",
       x = "Стріми", y = "Щільність")
```

# Problem 5 — Exponential: Delivery

## 🧩 Сюжет

$T \sim \mathrm{Exp}(\lambda)$, $E[T] = 1/\lambda = 20$ хв, тобто $\lambda = 0.05$.

(a) $E[T], \operatorname{Var}(T)$; (b) $P(T > 30)$; (c) $P(10 < T < 40)$; (d) memoryless.

## ✅ P5(a) — $E[T], \operatorname{Var}(T)$

$$
E[T] = \frac{1}{\lambda} = 20 \text{ хв}.
$$

$$
\operatorname{Var}(T) = \frac{1}{\lambda^2} = 400 \text{ хв}^2, \quad \operatorname{SD}(T) = 20 \text{ хв}.
$$

Цікаво: для Exp **$\operatorname{SD} = E[T]$** — це характерна риса розподілу.

## ✅ P5(b) — $P(T > 30)$

$$
P(T > 30) = e^{-\lambda \cdot 30} = e^{-30/20} = e^{-1.5}
$$

$$
\approx \boxed{0.2231}.
$$

```{r}
1 - pexp(30, 1/20)        # 0.2231
```

## ✅ P5(c) — $P(10 < T < 40)$

$$
P(10 < T < 40) = e^{-10/20} - e^{-40/20} = e^{-0.5} - e^{-2}
$$

$$
\approx 0.6065 - 0.1353 = \boxed{0.4712}.
$$

```{r}
pexp(40, 1/20) - pexp(10, 1/20)
```

## ✅ P5(d) — memoryless property

$$
P(T > 30 \mid T > 20) = P(T > 10) = e^{-10/20} = e^{-0.5} \approx 0.6065.
$$

**Інтерпретація:** факт того, що студент уже прочекав 20 хв, **не дає жодної інформації** про те, скільки ще доведеться чекати. Розподіл «забуває» минуле.

::: {.fragment .callout-warning}
Чекання попередніх 20 хв **не наближає** доставку — інтуїція «зараз має приїхати» хибна для Exp.
:::

```{r}
# Перевірка: ці дві мають бути рівні
(1 - pexp(30, 1/20)) / (1 - pexp(20, 1/20))   # P(T>30 | T>20)
1 - pexp(10, 1/20)                            # P(T>10)
```

# Problem 6 — Markov Inequality

## 🧩 Сюжет

$T \ge 0$ — чайові кур'єра (UAH). Відомо лише $E[T] = 180$.

(a) сформулювати Маркова; знайти верхню межу для $P(T \ge 900)$;
(b) перевірити «не більше 15% шансу заробити > 1200»;
(c) описати розподіл, на якому межа Маркова **точна**.

## ✅ P6(a) — Маркова

**Умови:** $X \ge 0$, $E[X] < \infty$, $a > 0$.

**Формула:**

$$
P(X \ge a) \le \frac{E[X]}{a}.
$$

Застосування при $a = 900$:

$$
P(T \ge 900) \le \frac{180}{900} = 0.20 = \boxed{20\%}.
$$

## ✅ P6(b) — твердження друга

Друг каже: «не більше 15% шансу $T > 1200$».

Маркова дає:

$$
P(T \ge 1200) \le \frac{180}{1200} = 0.15 = 15\%.
$$

Маркова не доводить, що ймовірність **дорівнює** 15% — це лише **верхня межа**. Тобто 15% — це **найгірший випадок**. Твердження друга — **правильне за змістом** (як верхня оцінка), і **збігається** з границею Маркова, тож «not too strong» — він використав саме Markov bound.

::: {.fragment .callout-tip}
Реальна ймовірність може бути значно меншою (наприклад, 5% або навіть 0%), але **точно не вище 15%**.
:::

## ✅ P6(c) — коли Маркова точна

Межа досягається, коли вся маса зосереджена в **двох точках**: 0 та $a$.

**Конкретно:**

$$
P(T = 900) = \frac{180}{900} = 0.20, \quad P(T = 0) = 0.80.
$$

Перевірка: $E[T] = 0 \cdot 0.8 + 900 \cdot 0.2 = 180$ ✓, $P(T \ge 900) = 0.20$ — точно межа.

**Урок:** Маркова **груба** для розподілів із багатою структурою, але **точна** для двозначкових розподілів. Тому її майже завжди можна суттєво поліпшити, якщо знати $\operatorname{Var}$ (нерівність Чебишева).

```{r}
# Простий приклад: Bernoulli-подібна T з масами в 0 і 900
T_vals <- c(0, 900); T_p <- c(0.8, 0.2)
sum(T_vals * T_p)       # E[T] = 180
sum(T_p[T_vals >= 900]) # P(T >= 900) = 0.20 — точно як Markov
```

# Problem 7 — CLT: Sleep Hours

## 🧩 Сюжет

$\mu = 5.8$ год, $\sigma = 1.2$ год, $n = 36$, розподіл невідомий.

(a) розподіл $\bar X$, теорема, $E[\bar X], \operatorname{Var}(\bar X)$;
(b) $P(\bar X < 5.5)$;
(c) $c$: $P(\bar X > c) = 0.05$ ($z_{0.95} \approx 1.645$).

## ✅ P7(a) — розподіл $\bar X$ (CLT)

За **Центральною граничною теоремою** (бо $n = 36 \ge 30$):

$$
\bar X \overset{\text{прибл.}}{\sim} \mathcal{N}\!\left(\mu,\ \frac{\sigma^2}{n}\right).
$$

$$
E[\bar X] = \mu = 5.8,
$$

$$
\operatorname{Var}(\bar X) = \frac{\sigma^2}{n} = \frac{1.44}{36} = 0.04, \quad \operatorname{SE}(\bar X) = 0.2.
$$

$$
\boxed{\bar X \overset{\text{прибл.}}{\sim} \mathcal{N}(5.8,\ 0.2^2)}.
$$

## ✅ P7(b) — $P(\bar X < 5.5)$

$$
z = \frac{5.5 - 5.8}{0.2} = -1.5.
$$

$$
P(\bar X < 5.5) = \Phi(-1.5) = 1 - 0.9332 = \boxed{0.0668}.
$$

≈ **6.7%** ймовірність того, що середній сон у виборі з 36 студентів **нижче 5.5 год**.

```{r}
pnorm(5.5, mean = 5.8, sd = 0.2)
```

## ✅ P7(c) — поріг $c$ для верхніх 5%

$$
c = \mu + z_{0.95} \cdot \operatorname{SE} = 5.8 + 1.645 \cdot 0.2
$$

$$
= 5.8 + 0.329 = \boxed{6.129}.
$$

Інтерпретація: лише в 5% вибірок із 36 студентів середній сон перевищить **6.13 год**.

```{r}
qnorm(0.95, mean = 5.8, sd = 0.2)
```

# Problem 8 — Joint XY: Study vs Game

## 🧩 Сюжет

| $X \backslash Y$ | $Y=0$ | $Y=2$ | $Y=4$ |
|:---:|:---:|:---:|:---:|
| $X = 1$ | 0.05 | 0.15 | 0.10 |
| $X = 3$ | 0.10 | 0.25 | 0.15 |
| $X = 6$ | 0.15 | 0.05 | 0.00 |

```{r}
joint <- matrix(c(0.05, 0.15, 0.10,
                  0.10, 0.25, 0.15,
                  0.15, 0.05, 0.00),
                nrow = 3, byrow = TRUE,
                dimnames = list(X = c(1, 3, 6), Y = c(0, 2, 4)))
sum(joint)        # перевірка нормування
```

## ✅ P8(a) — маргінали

**За рядками ($X$):**

$$
P(X=1) = 0.30, \quad P(X=3) = 0.50, \quad P(X=6) = 0.20.
$$

**За стовпцями ($Y$):**

$$
P(Y=0) = 0.30, \quad P(Y=2) = 0.45, \quad P(Y=4) = 0.25.
$$

```{r}
px <- rowSums(joint); py <- colSums(joint)
px; py
```

## ✅ P8(b) — $E[X], E[Y]$

$$
E[X] = 1 \cdot 0.30 + 3 \cdot 0.50 + 6 \cdot 0.20 = 0.3 + 1.5 + 1.2 = 3.0.
$$

$$
E[Y] = 0 \cdot 0.30 + 2 \cdot 0.45 + 4 \cdot 0.25 = 0 + 0.90 + 1.00 = 1.9.
$$

```{r}
EX <- sum(as.numeric(names(px)) * px)
EY <- sum(as.numeric(names(py)) * py)
c(EX = EX, EY = EY)
```

## ✅ P8(c) — незалежність?

Перевіримо в одній клітинці: чи $P(X=1, Y=0) = P(X=1) P(Y=0)$?

$$
P(X=1)P(Y=0) = 0.30 \cdot 0.30 = 0.09.
$$

$$
P(X=1, Y=0) = 0.05 \neq 0.09.
$$

::: {.fragment .callout-warning}
**Не незалежні.** Інтуїтивно: хто вчиться більше, той менше грає — клітинка ($X=6, Y=4$) має ймовірність **0**.
:::

## ✅ P8(d) — $\operatorname{Cov}(X, Y)$

$$
E[XY] = \sum_{x, y} xy \cdot P(x, y).
$$

```{r}
xs <- c(1, 3, 6); ys <- c(0, 2, 4)
EXY <- sum(outer(xs, ys) * joint)
EXY                                 # 4.9
Cov <- EXY - EX * EY
Cov                                 # -0.80
```

$$
E[XY] = 4.9, \quad \operatorname{Cov}(X, Y) = 4.9 - 3.0 \cdot 1.9 = 4.9 - 5.7 = \boxed{-0.80}.
$$

**Знак:** від'ємний → ті, хто більше вчаться, грають **менше** (та навпаки). Має економічний сенс: час обмежений.

## 📊 P8 — теплова мапа

```{r}
#| echo: false
#| fig-width: 8
#| fig-height: 3.8
expand_grid(X = xs, Y = ys) |>
  mutate(p = as.vector(t(joint))) |>
  ggplot(aes(factor(Y), factor(X), fill = p)) +
  geom_tile(color = "white") +
  geom_text(aes(label = scales::number(p, 0.01)), size = 5) +
  scale_fill_gradient(low = "white", high = blue) +
  labs(title = "Спільний розподіл: Cov(X, Y) = −0.80",
       x = "Y (годин гри)", y = "X (годин навчання)")
```

# Problem 9 — Sample Covariance & Correlation

## 🧩 Сюжет

$n = 25$, $\bar X = 2.8$ кав/день, $\bar Y = 64.0$ балів,
$S_X = 1.1$, $S_Y = 12.5$, $\sum_{i=1}^{25} (X_i - \bar X)(Y_i - \bar Y) = 154.0$.

(a) $S_{XY}$; (b) $r_{XY}$; (c) інтерпретація; (d) каузальність.

## ✅ P9(a) — sample covariance

$$
S_{XY} = \frac{1}{n - 1}\sum_{i=1}^n (X_i - \bar X)(Y_i - \bar Y)
= \frac{154.0}{24}
$$

$$
\approx \boxed{6.4167}.
$$

```{r}
S_XY <- 154 / (25 - 1); S_XY
```

## ✅ P9(b) — sample correlation

$$
r_{XY} = \frac{S_{XY}}{S_X \cdot S_Y} = \frac{6.4167}{1.1 \cdot 12.5} = \frac{6.4167}{13.75}
$$

$$
\approx \boxed{0.467}.
$$

```{r}
r_XY <- S_XY / (1.1 * 12.5); r_XY
```

## ✅ P9(c) — інтерпретація

**Знак:** додатній — більше кави корелює з вищою само-оцінкою продуктивності.

**Величина:** $|r| \approx 0.47$ — **помірний** лінійний зв'язок (не слабкий, не сильний).

Категоризація (умовна):

| $|r|$ | Сила |
|:---:|:---|
| 0.0–0.2 | дуже слабкий |
| 0.2–0.4 | слабкий |
| **0.4–0.6** | **помірний** ← наш випадок |
| 0.6–0.8 | сильний |
| 0.8–1.0 | дуже сильний |

## ✅ P9(d) — кореляція ≠ причинність

Студент: «Більше кави **спричиняє** вищу продуктивність».

**Хиба:** $r = 0.47$ показує лише **лінійну асоціацію**, не **каузальність**.

Можливі альтернативні пояснення:

1. **Зворотна каузальність:** більш мотивовані/продуктивні люди п'ють більше кави.
2. **Сторонній фактор (confounder):** обидві змінні залежать від, скажімо, **тиску дедлайнів** — більше дедлайнів → більше кави і більше зусиль.
3. **Самооцінка ≠ продуктивність:** $Y$ — суб'єктивна оцінка, корелює радше з настроєм/ентузіазмом.

::: {.fragment .callout-warning}
Для каузальних висновків потрібен **експеримент** (RCT) або принаймні квазі-експериментальний дизайн.
:::

# Problem 10 — Casino Coin Flips

## 🧩 Сюжет

$X_i = +100$ з $p = 0.45$, $-100$ з $p = 0.55$.

(a) $E[X_i], \operatorname{Var}(X_i)$;
(b) $S_{100}$, теорема, нормальна апроксимація;
(c) $P(S_{100} > 0)$ (hint: $\sqrt{990\,000} \approx 995$);
(d) LLN і чому «грати до перемоги» приречено.

## ✅ P10(a) — $E[X_i], \operatorname{Var}(X_i)$

$$
E[X_i] = 100 \cdot 0.45 + (-100) \cdot 0.55 = 45 - 55 = -10.
$$

$$
E[X_i^2] = 100^2 \cdot 0.45 + (-100)^2 \cdot 0.55 = 10\,000.
$$

$$
\operatorname{Var}(X_i) = 10\,000 - (-10)^2 = 10\,000 - 100 = 9\,900.
$$

::: {.fragment .callout-warning}
$E[X_i] = -\$10$ — **математика на боці казино** (експлуатує перевагу 0.55 vs 0.45).
:::

## ✅ P10(b) — $S_{100}$ і CLT

За незалежністю флипів:

$$
E[S_{100}] = 100 \cdot (-10) = -1\,000.
$$

$$
\operatorname{Var}(S_{100}) = 100 \cdot 9\,900 = 990\,000.
$$

$$
\operatorname{SD}(S_{100}) = \sqrt{990\,000} \approx 995.
$$

**Теорема:** Центральна гранична (CLT) → для $n = 100$ можна апроксимувати:

$$
\boxed{S_{100} \overset{\text{прибл.}}{\sim} \mathcal{N}(-1\,000,\ 995^2)}.
$$

## ✅ P10(c) — $P(S_{100} > 0)$

$$
z = \frac{0 - (-1\,000)}{995} = \frac{1\,000}{995} \approx 1.005.
$$

$$
P(S_{100} > 0) = 1 - \Phi(1.005) \approx 1 - 0.8425 = \boxed{0.1575}.
$$

≈ **15.7%** шанс закінчити «у плюсі» після 100 флипів.

```{r}
1 - pnorm(0, mean = -1000, sd = sqrt(990000))
```

## ✅ P10(d) — LLN і безнадійна стратегія

**Закон великих чисел:**

$$
\bar X_n = \frac{S_n}{n} \xrightarrow{p} E[X_i] = -\$10.
$$

Тобто **середній виграш на флип** збігається до **−10 \$**.

**Чому «грати до перемоги» приречено:**

- $E[S_n] = -10n$ → лінійно **зростає вниз** із $n$.
- $\operatorname{SD}(S_n) = 99.5 \sqrt{n}$ → росте, але **повільніше** ($\sqrt{n}$ vs $n$).
- Відношення сигнал/шум $|E[S_n]| / \operatorname{SD}(S_n) = 10\sqrt{n}/99.5 \to \infty$.

Тож $P(S_n > 0) \to 0$ — чим довше граєш, тим меншою стає ймовірність вирівнятися.

::: {.fragment .callout-warning}
LLN не дає «реваншу» — він **гарантує** збитки на дистанції. Це і є **edge of the house**.
:::

## 📊 P10 — CLT vs симуляція

```{r}
#| echo: false
#| fig-width: 9
#| fig-height: 3.8
set.seed(42)
sim <- replicate(20000, sum(sample(c(100, -100), 100,
                                    replace = TRUE, prob = c(0.45, 0.55))))
tibble(s = sim) |>
  ggplot(aes(s)) +
  geom_histogram(aes(y = after_stat(density)), bins = 50,
                 fill = blue, alpha = 0.5, color = "white") +
  stat_function(fun = dnorm, args = list(mean = -1000, sd = 995),
                color = red, linewidth = 1) +
  geom_vline(xintercept = 0, color = green, linetype = "dashed", linewidth = 1) +
  annotate("text", x = 200, y = 0.0003,
           label = paste0("симул. P(S>0) = ", percent(mean(sim > 0), 0.1)),
           color = green, hjust = 0, size = 5) +
  labs(title = "S₁₀₀: симуляція vs N(−1000, 995²)",
       x = "Сумарний виграш, $", y = "Щільність")
```

## 📊 P10 — LLN збіжність

```{r}
#| echo: false
#| fig-width: 9
#| fig-height: 3.8
set.seed(11)
draws <- sample(c(100, -100), 5000, replace = TRUE, prob = c(0.45, 0.55))
tibble(n = seq_along(draws),
       cum_mean = cumsum(draws) / seq_along(draws)) |>
  ggplot(aes(n, cum_mean)) +
  geom_line(color = blue) +
  geom_hline(yintercept = -10, color = red, linetype = "dashed", linewidth = 1) +
  annotate("text", x = 4500, y = -5, label = "E[X] = −10", color = red, size = 5) +
  labs(title = "LLN: середній виграш збігається до −$10",
       x = "n флипів", y = expression(bar(X)[n]))
```

# Підсумок {.unnumbered}

::: {.callout-tip}
## Ключові ідеї mock midterm
- **PMF vs PDF:** сума проти інтегралу; PDF може бути > 1, PMF — ні.
- **Cov = 0 ≠ незалежність** (B2): контрприклад $Y = X^2$.
- **Базова частота:** $P(+\mid \text{spam}) \neq P(\text{spam}\mid +)$ — Bayes (A9, P1).
- **Memoryless** — унікальна риса Exp (A6, P5).
- **Markov vs Chebyshev:** Markov груба, але **точна** на двозначкових (P6).
- **CLT + LLN:** $\bar X \to \mu$, $S_n$ розкид росте як $\sqrt{n}$ — обидва на користь казино (P10).
- **Кореляція ≠ причинність** (P9): завжди питай про confounder.
- **Skewed-right** розподіли: mean > median, нормальний — поганий фіт (D4).
:::

::: {.fragment}
**Удачі на справжньому мідтермі!** 📚🎯
:::
