---
title: "Mock Midterm — розв'язання"
subtitle: "STAT250: Теорія ймовірностей та статистика"
author: "Ihor Miroshnychenko"
institute: Kyiv School of Economics
date: today
lang: uk
format:
  typst:
    toc: true
    toc-depth: 3
    number-sections: true
    highlight-style: github
    code-fold: false
    fig-align: center
execute:
  echo: true
  warning: false
  message: false
---

```{r}
#| label: setup
#| include: false
library(tidyverse)
library(scales)

theme_set(theme_minimal(base_size = 12))

blue   <- "#2C7FB8"
red    <- "#D7301F"
green  <- "#41AB5D"
orange <- "#F0782B"
grey_d <- "grey30"
grey_l <- "grey80"
```

# Як читати цей документ {.unnumbered}

Документ містить повне розв'язання **mock midterm** з курсу
**STAT250 — Теорія ймовірностей та статистика** (літо 2026).
Для кожного завдання спочатку наведено **математичне розв'язання**,
а потім, де доречно, — **перевірку та візуалізацію в R** (`tidyverse`).

---

# Частина I. Теорія {.unnumbered}

## Section A. Multiple Choice

### A1. Характеризація PMF

> Яка з відповідей правильно характеризує **функцію ймовірностей** (PMF)?

PMF описує **дискретну** випадкову величину. Дві обов'язкові умови:

$$
p(x) \ge 0 \quad \text{для всіх } x, \qquad \sum_{\text{all } x} p(x) = 1.
$$

- (A) — це формула для **PDF** (інтеграл, не сума).
- (C) — PMF загалом визначена лише на зліченній множині точок.
- (D) — для PMF $p(x) = P(X = x) \le 1$ завжди.

**Правильна відповідь: (B).**

### A2. $\operatorname{Var}(2X + 5)$

> $E[X] = 3, \operatorname{Var}(X) = 4$. Знайти $\operatorname{Var}(2X + 5)$.

Властивість дисперсії: $\operatorname{Var}(aX + b) = a^2 \operatorname{Var}(X)$. Зсув на константу
**не змінює** розкид, а масштаб входить **квадратично**.

$$
\operatorname{Var}(2X + 5) = 2^2 \cdot 4 = 16.
$$

**Правильна відповідь: (C) 16.**

### A3. Хибне твердження про $Z \sim \mathcal{N}(0, 1)$

> Яке з тверджень про стандартний нормальний розподіл є **FALSE**?

Для будь-якої **неперервної** випадкової величини $P(Z = c) = 0$ для будь-якого фіксованого $c$.
Отже, $P(Z = 0) = 0$, а не $0.5$.

- (A) ✓ за симетрією.
- (C) ✓ — визначення $\mathcal{N}(0, 1)$.
- (D) ✓ — $\varphi(z) = \varphi(-z)$.

**Правильна відповідь: (B) — це твердження хибне.**

### A4. Нерівність Маркова

> Для **невід'ємної** $X$ з $E[X] = \mu$ і $a > 0$.

Класичне формулювання:

$$
P(X \ge a) \le \frac{E[X]}{a} = \frac{\mu}{a}.
$$

- (C) — нерівність **Чебишева** (через дисперсію, не сподівання).
- (D) — формула виживання Exp-розподілу, не загальне правило.

**Правильна відповідь: (A).**

### A5. Дисперсія $\mathrm{Binomial}(20, 0.3)$

> $X \sim \mathrm{Binomial}(n = 20, p = 0.30)$. Знайти $\operatorname{Var}(X)$.

З довідника:

$$
\operatorname{Var}(X) = n p (1 - p) = 20 \cdot 0.30 \cdot 0.70 = 4.2.
$$

Зауваження: $np = 6$ — це **середнє**, а $p(1-p) = 0.21$ — дисперсія **одного** Бернуллі.

**Правильна відповідь: (C) 4.2.**

```{r}
n <- 20; p <- 0.30
c(mean = n * p, variance = n * p * (1 - p), sd = sqrt(n * p * (1 - p)))
```

### A6. Memoryless property

> Для $X \sim \mathrm{Exp}(\lambda)$ і будь-яких $s, t > 0$.

Унікальна риса експоненційного розподілу:

$$
P(X > s + t \mid X > s)
= \frac{P(X > s + t)}{P(X > s)}
= \frac{e^{-\lambda(s+t)}}{e^{-\lambda s}}
= e^{-\lambda t} = P(X > t).
$$

Тобто знання, що ми вже чекали $s$ часу, **не змінює** розподілу майбутнього очікування.

**Правильна відповідь: (A).**

### A7. Центральна гранична теорема

> CLT: до чого збігається $\dfrac{\bar X_n - \mu}{\sigma/\sqrt{n}}$?

CLT **стандартизує** вибіркове середнє: ділення на $\sigma/\sqrt{n}$ і віднімання $\mu$ дає
**стандартний** нормальний:

$$
\frac{\bar X_n - \mu}{\sigma/\sqrt{n}} \;\xrightarrow{d}\; \mathcal{N}(0, 1).
$$

**Правильна відповідь: (B) $\mathcal{N}(0, 1)$.**

### A8. Найсильніший лінійний зв'язок

> Який $\rho$ вказує на найсильніший лінійний зв'язок?

Сила лінійного зв'язку = $|\rho|$; знак — лише напрям. Серед варіантів:

$$
|{-0.91}| = 0.91 > 0.72 > 0.50 > 0.01.
$$

Від'ємний знак означає, що зі зростанням $X$ величина $Y$ **спадає**.

**Правильна відповідь: (B) $\rho = -0.91$.**

### A9. Bayes — high-risk applicant

> 5% високого ризику; модель ловить 90% true high-risk і **хибно** прапорить 10% low-risk.

$$
P(+) = 0.05 \cdot 0.90 + 0.95 \cdot 0.10 = 0.045 + 0.095 = 0.140.
$$

$$
P(\text{high} \mid +)
= \frac{P(+ \mid \text{high})\,P(\text{high})}{P(+)}
= \frac{0.05 \cdot 0.90}{0.140}
= \frac{0.045}{0.140}
\approx 0.321.
$$

**Класична base-rate fallacy:** «90% чутливість» $\neq$ «90% впевненості після +»,
бо переважна частина «+» — це false positive з великого пулу low-risk.

**Правильна відповідь: (B) $\approx 0.32$.**

```{r}
prior_h <- 0.05; prior_l <- 0.95
sens <- 0.90;    fpr  <- 0.10
p_pos <- sens * prior_h + fpr * prior_l
c(p_pos = p_pos, post_high = sens * prior_h / p_pos)
```

### A10. Закон великих чисел

> Що гарантує LLN при $n \to \infty$?

LLN — це твердження про **середнє за вибіркою**:

$$
\bar X_n \xrightarrow{p} \mu.
$$

- (B) — це **CLT** (про стандартизоване середнє).
- (C) — кожне окреме $X_i$ залишається випадковим.
- (D) — навпаки, $S_n^2 \to \sigma^2$, не нуль.

**Правильна відповідь: (A).**

---

## Section B. True or False

| # | Твердження | T/F | Коментар / правильне формулювання |
|:--:|:-----------|:---:|:----------------------------------|
| 1 | $P(A \cup B) = P(A) + P(B) - P(A \cap B)$ | **T** | Формула включень-виключень — для будь-яких подій |
| 2 | $\operatorname{Cov}(X, Y) = 0 \Rightarrow X \perp Y$ | **F** | Зворотне: $X \perp Y \Rightarrow \operatorname{Cov} = 0$. Контрприклад: $Y = X^2$ з $X \sim \mathcal{N}(0, 1)$ |
| 3 | Для неперервної $X$ і константи $c$: $P(X = c) = 0$ | **T** | $\int_c^c f(x)\,dx = 0$ |
| 4 | Дисперсія може бути від'ємною, якщо розподіл лівоскошений | **F** | $\operatorname{Var}(X) = E[(X-\mu)^2] \ge 0$ завжди |
| 5 | LLN гарантує $\bar X_n \xrightarrow{p} \mu$ | **T** | Слабкий закон великих чисел (за $E\lvert X\rvert < \infty$) |
| 6 | Якщо $X \sim \mathcal{N}(\mu, \sigma^2)$, то $\tfrac{X - \mu}{\sigma} \sim \mathcal{N}(1, 1)$ | **F** | Правильно: $\tfrac{X - \mu}{\sigma} \sim \mathcal{N}(0, 1)$ — стандартний |
| 7 | Маркова: для $X \ge 0$ і $a > 0$, $P(X \ge a) \le E[X]/a$ | **T** | Класичне формулювання |
| 8 | $-1 \le \rho \le 1$, $\rho = \pm 1 \iff$ ідеальний лінійний зв'язок | **T** | Наслідок нерівності Коші–Шварца |

**Контрприклад до B2** (Cov = 0 ≠ незалежність):

```{r}
#| fig-width: 7
#| fig-height: 3.2

set.seed(2)
df <- tibble(x = rnorm(2000)) |> mutate(y = x^2)
cor(df$x, df$y)

df |>
  ggplot(aes(x, y)) +
  geom_point(alpha = 0.3, color = blue) +
  labs(title = "Y = X²: cor(X, Y) ≈ 0, проте Y повністю визначається X",
       x = "X", y = "Y = X²")
```

---

## Section C. Validity Check

### C1. $f(x) = \tfrac{x + 1}{10}$, $x \in \{0, 1, 2, 3\}$ — валідна PMF?

**Невід'ємність:**

$$
f(0) = 0.1, \;\; f(1) = 0.2, \;\; f(2) = 0.3, \;\; f(3) = 0.4 \ge 0. \;\checkmark
$$

**Нормування:**

$$
\sum_{x=0}^{3} \frac{x + 1}{10}
= \frac{1 + 2 + 3 + 4}{10}
= \frac{10}{10} = 1. \;\checkmark
$$

**Висновок:** **валідна PMF**.

```{r}
x <- 0:3; pmf <- (x + 1) / 10
tibble(x = x, p = pmf)
sum(pmf)
```

### C2. $f(x) = \tfrac{x + 1}{8}$, $x \in \{1, 2, 3\}$ — валідна PMF?

**Невід'ємність:**

$$
f(1) = 0.25, \;\; f(2) = 0.375, \;\; f(3) = 0.5 \ge 0. \;\checkmark
$$

**Нормування:**

$$
\sum_{x=1}^{3} \frac{x + 1}{8}
= \frac{2 + 3 + 4}{8}
= \frac{9}{8} = 1.125 \neq 1. \;\text{✗}
$$

**Висновок:** **НЕ валідна PMF** — порушено нормування.
Щоб виправити: замінити знаменник на $9$.

```{r}
x <- 1:3; sum((x + 1) / 8)
```

### C3. $f(x) = 3x^2$, $0 \le x \le 1$ — валідна PDF?

**Невід'ємність:** $3x^2 \ge 0$ для всіх $x$. ✓

**Інтеграл:**

$$
\int_0^1 3x^2\,dx = \left[x^3\right]_0^1 = 1. \;\checkmark
$$

**Висновок:** **валідна PDF** (це окремий випадок $\mathrm{Beta}(3, 1)$).

```{r}
integrate(function(x) 3 * x^2, 0, 1)
```

### C4. $f(x) = 2x$, $0 \le x \le 2$ — валідна PDF?

**Невід'ємність:** $2x \ge 0$ на $[0, 2]$. ✓

**Інтеграл:**

$$
\int_0^2 2x\,dx = \left[x^2\right]_0^2 = 4 \neq 1. \;\text{✗}
$$

**Висновок:** **НЕ валідна PDF**. Щоб виправити: замінити коефіцієнт $2$ на $1/2$
(тоді $\int_0^2 \tfrac{x}{2}\,dx = 1$).

```{r}
integrate(function(x) 2 * x, 0, 2)
```

### C3 (бонус). Знайти $k$ для $f(x) = k \cdot x(4 - x)$, $x \in \{1, 2, 3\}$

Обчислюємо суму без коефіцієнта:

$$
\sum_{x=1}^{3} x(4 - x) = 1 \cdot 3 + 2 \cdot 2 + 3 \cdot 1 = 3 + 4 + 3 = 10.
$$

Умова нормування $10k = 1$:

$$
\boxed{k = \frac{1}{10} = 0.1}.
$$

Перевірка невід'ємності: $0.1 \cdot \{3, 4, 3\} = \{0.3, 0.4, 0.3\} \ge 0$ ✓.

```{r}
x <- 1:3
k <- 1 / sum(x * (4 - x))
k
tibble(x = x, p = k * x * (4 - x))
sum(k * x * (4 - x))
```

---

## Section D. R Output Interpretation

### Block D1 — Normal: пісенні стріми

Контекст: $X \sim \mathcal{N}(\mu = 12, \sigma = 3.2)$ — щоденні стріми (тис.).

```{r}
mu <- 12; sigma <- 3.2
pnorm(15.2, mu, sigma)                      # 0.8413
pnorm(8.8,  mu, sigma)                      # 0.1587
pnorm(5.6,  mu, sigma, lower.tail = FALSE)  # 0.9772
qnorm(0.90, mu, sigma)                      # 16.10
```

**D1(a) `pnorm(15.2) = 0.8413`.**

$$
P(X < 15.2) = 0.8413 \approx 84.13\%.
$$

Близько **84%** пісень отримують менше 15 200 стрімів на день. Поріг $15.2 = \mu + \sigma$
(тобто $z = 1$). Для продюсера: 15 200 — це **верхня межа звичайного діапазону**, не «хіт».

**D1(b) Правило 68–95–99.7.**

$$
P(8.8 < X < 15.2) = 0.8413 - 0.1587 = 0.6826.
$$

Інтервал $[8.8;\,15.2] = [\mu - \sigma;\,\mu + \sigma]$ — це класичне правило $\mu \pm 1\sigma$:
68.27% маси у межах одного стандартного відхилення.

**D1(c) `pnorm(5.6, lower.tail = FALSE) = 0.9772`.**

$$
P(X > 5.6) = 0.9772, \quad \text{еквівалентно } P(X < 5.6) = 0.0228.
$$

Поріг $5.6 = \mu - 2\sigma$ ($z = -2$). Лише $\approx 2.3\%$ пісень отримують менше 5 600 стрімів —
це сильний сигнал, що пісня **серйозно недопрацьовує** (нижні 2.5%).

**D1(d) `qnorm(0.90) = 16.10`.**

Поріг «хіта» — **16 100 стрімів** (90-й перцентиль). Геометрично: точка на осі $x$,
**лівіше** від якої лежить 90% площі під кривою; справа залишається 10% — це і є «хіти».
Зауваження: $16.10 > \mu + \sigma = 15.2$, бо $z_{0.9} = 1.282 > 1$.

```{r}
#| fig-width: 7.5
#| fig-height: 3.6

xs <- seq(mu - 4*sigma, mu + 4*sigma, length.out = 600)
in_band <- tibble(x = seq(mu - sigma, mu + sigma, length.out = 200)) |>
  mutate(y = dnorm(x, mu, sigma))

ggplot(tibble(x = xs, y = dnorm(xs, mu, sigma)), aes(x, y)) +
  geom_area(data = in_band, fill = blue, alpha = 0.35) +
  geom_line(color = grey_d, linewidth = 0.8) +
  geom_vline(xintercept = c(5.6, 16.10),
             color = c(red, green), linetype = "dotted", linewidth = 0.9) +
  annotate("text", x = 5.6, y = 0.025, label = "5.6 = μ − 2σ",
           color = red, hjust = -0.05) +
  annotate("text", x = 16.10, y = 0.04, label = "16.10 = 90-й перцентиль",
           color = green, hjust = -0.05) +
  labs(title = "X ~ N(12, 3.2²): пороги недопрацювання та «хіта»",
       x = "Стріми (тис.)", y = "Щільність")
```

### Block D2 — Binomial: бариста

$X \sim \mathrm{Binomial}(10, 0.12)$.

```{r}
dbinom(0, 10, 0.12)                # 0.2785
pbinom(1, 10, 0.12)                # 0.6583
1 - pbinom(2, 10, 0.12)            # 0.1087
```

**D2(a) `dbinom(0) = 0.2785`.**

$$
P(X = 0) = 0.88^{10} \approx 0.2785.
$$

Ймовірність «ідеальної зміни» — жодної помилки за 10 замовлень. **Так**, це ймовірність
«доброї зміни», але лише $\approx 28\%$ змін такими бувають.

**D2(b) `pbinom(1) = 0.6583`.**

$$
P(X \le 1) = P(X = 0) + P(X = 1) = 0.6583.
$$

Подія: **не більше 1 помилки** за 10 замовлень. Включаються обидва значення $X = 0$ та $X = 1$
(нотація `pbinom` дає $\le$).

**D2(c) `1 - pbinom(2) = 0.1087`.**

$$
P(X > 2) = P(X \ge 3) = 1 - P(X \le 2) = 0.1087.
$$

Менеджер втручається у $\approx 10.9\%$ змін — приблизно одна з дев'яти.

**D2(d) Різниця між двома кумулятивами.**

- `pbinom(1, ...)` $= P(X \le 1)$ — кумулює **малі** значення (тихі, успішні зміни).
- `1 - pbinom(2, ...)` $= P(X \ge 3)$ — **верхній хвіст** (поганий результат).

Чому величини різні (0.66 vs 0.11)? При $p = 0.12$ розподіл сильно скошений до малих значень:
$E[X] = np = 1.2$. Маса сконцентрована в $\{0, 1, 2\}$, у хвості $\ge 3$ маси мало.

### Block D3 — Exponential: доставка Bolt

$T \sim \mathrm{Exp}(\lambda = 1/20)$, $E[T] = 20$ хв.

```{r}
pexp(30, rate = 1/20, lower.tail = FALSE)         # 0.2231
pexp(40, rate = 1/20) - pexp(10, rate = 1/20)     # 0.4712
qexp(0.50, rate = 1/20)                           # 13.86
qexp(0.95, rate = 1/20)                           # 59.91
```

**D3(a) `pexp(30, lower=F) = 0.2231`.**

$$
P(T > 30) = e^{-30/20} = e^{-1.5} \approx 0.2231.
$$

Близько **22.3%** доставок займають довше 30 хв — кожна п'ята доставка «довга».

**D3(b) `pexp(40) - pexp(10) = 0.4712`.**

$$
P(10 < T < 40) = e^{-10/20} - e^{-40/20} \approx 0.6065 - 0.1353 = 0.4712.
$$

Подія: доставка прийшла в «прийнятному вікні» від 10 до 40 хвилин. $\approx 47\%$ усіх доставок.

**D3(c) Медіана 13.86 < середнє 20.**

Для Exp:

$$
\mathrm{Median} = \frac{\ln 2}{\lambda} \approx 0.693 \cdot E[T] < E[T].
$$

**Що це означає про форму:** розподіл **скошений вправо** (right-skewed). Кілька дуже довгих
доставок «тягнуть» середнє вгору, а медіана залишається ближче до типового досвіду.

**D3(d) `qexp(0.95) = 59.91`.**

$X = 59.91$ хв — «95% доставок прибувають за $\le 60$ хв». Для клієнта о 2 ночі:
з 5% ймовірністю чекати доведеться **довше години** — варто врахувати, якщо ви дуже голодні.

### Block D4 — Salary stats + Normal

```{verbatim}
summary(salary)
#  Min. 1st Qu. Median Mean 3rd Qu.  Max.
#  2100   3800   4900 5600    6200 42000
sd(salary)  # [1] 3200
pnorm(3800, 5600, 3200)                  # 0.2869
pnorm(9000, 5600, 3200, lower.tail = F)  # 0.1440
```

**D4(a) Форма розподілу.**

Mean (5600) > Median (4900), Max (42 000) сильно віддалений від $Q_3 = 6200$.
Класичні ознаки **сильної правої скошеності**: кілька високооплачуваних топ-менеджерів
тягнуть середнє вгору.

**Нормальний — поганий фіт:** симетричний, тонкохвостий, не моделює викиди.
Краще log-normal або gamma.

**D4(b) `pnorm(3800) = 0.2869`.**

За нормальною апроксимацією $\approx 29\%$ співробітників заробляють менше \$3 800/міс.
Реальна частка може відрізнятися через скошеність.

**D4(c) `pnorm(9000, lower=F) = 0.1440`.**

Під нормальною моделлю $\approx 14.4\%$ — топ-заробляючі ($> \$9 000$).
Через важкий правий хвіст реальний відсоток може бути **меншим** (мало людей,
але вони далеко відриваються).

**D4(d) «Більшість заробляє вище середнього».**

**Релевантна статистика — медіана**, не середнє.

- Median = 4 900: рівно половина людей заробляє **менше \$4 900**.
- Mean = 5 600: половина $<$ 4 900, тобто $> 50\%$ заробляє **менше середнього** \$5 600.

Менеджер помиляється: при правій скошеності типова людина заробляє **менше** середнього.
Це фундаментальна риса несиметричних розподілів зарплат.

---

# Частина II. Прикладні задачі {.unnumbered}

## Problem 1 — Spam Filter

Дано:

| Подія | Позначення | Значення |
|:------|:----------:|---------:|
| Частка спаму | $P(S)$ | 0.20 |
| Чутливість (TPR) | $P(+ \mid S)$ | 0.95 |
| Хибнопозитивний (FPR) | $P(+ \mid \bar S)$ | 0.08 |

```{r}
prior_s <- 0.20; prior_ns <- 0.80
sens <- 0.95;    fpr  <- 0.08
spec <- 1 - fpr
```

### (a) Закон повної ймовірності — $P(+)$

$$
P(+) = P(+ \mid S)P(S) + P(+ \mid \bar S)P(\bar S)
= 0.95 \cdot 0.20 + 0.08 \cdot 0.80
$$

$$
= 0.19 + 0.064 = \boxed{0.254}.
$$

```{r}
p_pos <- sens * prior_s + fpr * prior_ns
p_pos
```

### (b) Bayes — $P(S \mid +)$

$$
P(S \mid +)
= \frac{P(+ \mid S)\,P(S)}{P(+)}
= \frac{0.95 \cdot 0.20}{0.254}
= \frac{0.19}{0.254}
\approx \boxed{0.748}.
$$

Близько **75%** позначених листів дійсно є спамом.

```{r}
p_s_given_pos <- sens * prior_s / p_pos
p_s_given_pos
```

### (c) Оцінка твердження «якщо фільтр зловив — точно спам»

Це **хибне** твердження: $P(S \mid +) = 0.748$, не 1.
Один з кожних **чотирьох** позначених листів — насправді **легітимний** (false positive).

**Чому:** легітимних листів у 4 рази більше (80% vs 20%), тож навіть 8% помилкових
прапорів дають значний абсолютний внесок: 0.064 проти 0.19. Завжди перевіряйте папку «Спам».

### (d) Очікувані числа з 50 листів

$$
E[\#\text{spam}] = 50 \cdot 0.20 = 10.
$$

З них фільтр правильно позначає:

$$
E[\#\text{true positive}] = 10 \cdot 0.95 = 9.5.
$$

У середньому з 50 листів **10 будуть спамом** і фільтр **правильно зловить $\approx 9{-}10$** з них.

```{r}
c(spam = 50 * prior_s, tp = 50 * prior_s * sens)
```

```{r}
#| fig-width: 7
#| fig-height: 3.6

N <- 1000
tibble(class = c("Spam", "Spam", "Ham", "Ham"),
       flag  = c("+", "−", "+", "−"),
       n     = c(N * prior_s * sens, N * prior_s * (1 - sens),
                 N * prior_ns * fpr, N * prior_ns * (1 - fpr))) |>
  ggplot(aes(flag, n, fill = class)) +
  geom_col(width = 0.6) +
  geom_text(aes(label = round(n)),
            position = position_stack(vjust = 0.5), color = "white") +
  scale_fill_manual(values = c("Spam" = red, "Ham" = blue)) +
  labs(title = "1000 листів: 254 «+», з них 190 — спам, 64 — false positive",
       x = "Прапор фільтра", y = "Кількість листів", fill = NULL)
```

---

## Problem 2 — DOGECAT

| Сценарій | Rug pull | Crabbing | To the moon |
|:---|:---:|:---:|:---:|
| Дохідність $r$ | $-40\%$ | $+5\%$ | $+60\%$ |
| $P(R = r)$ | 0.50 | 0.30 | 0.20 |

```{r}
r <- c(-0.40, 0.05, 0.60)
p <- c(0.50, 0.30, 0.20)
```

### (a) Валідність розподілу

**Невід'ємність:** $0.50, 0.30, 0.20 \ge 0$ ✓

**Сума:** $0.50 + 0.30 + 0.20 = 1.00$ ✓

**Висновок:** валідний дискретний розподіл.

### (b) $E[R]$ — очікувана дохідність

$$
E[R] = -0.40 \cdot 0.50 + 0.05 \cdot 0.30 + 0.60 \cdot 0.20
= -0.20 + 0.015 + 0.12
$$

$$
= \boxed{-0.065 = -6.5\%}.
$$

Очікувана дохідність **від'ємна** → це **погана** «інвестиція»: у середньому
втрачаємо 6.5% капіталу на місяць.

```{r}
ER <- sum(r * p); ER
```

### (c) $\operatorname{Var}(R), \operatorname{SD}(R)$

$$
E[R^2] = 0.16 \cdot 0.50 + 0.0025 \cdot 0.30 + 0.36 \cdot 0.20
= 0.080 + 0.00075 + 0.072 = 0.15275.
$$

$$
\operatorname{Var}(R) = 0.15275 - (-0.065)^2 = 0.15275 - 0.004225 = 0.148525.
$$

$$
\operatorname{SD}(R) = \sqrt{0.148525} \approx \boxed{0.3854 = 38.5\%}.
$$

SD $\approx 39\%$ — гігантська волатильність порівняно з середнім $-6.5\%$:
актив більше нагадує **казино**, ніж інвестицію.

```{r}
VarR <- sum(r^2 * p) - ER^2
c(Var = VarR, SD = sqrt(VarR))
```

### (d) Портфель \$500

Портфель $V = 500 \cdot (1 + R) = 500 + 500 R$.

$$
E[V] = 500 + 500 \cdot E[R] = 500 - 32.50 = \boxed{\$467.50}.
$$

$$
\operatorname{SD}(V) = 500 \cdot \operatorname{SD}(R) \approx 500 \cdot 0.3854 \approx \boxed{\$192.7}.
$$

```{r}
EV  <- 500 * (1 + ER)
SDV <- 500 * sqrt(VarR)
c(E_V = EV, SD_V = SDV)
```

---

## Problem 3 — Sleepy Barista

$X \sim \mathrm{Binomial}(n = 10, p = 0.12)$.

### (a) $P(X = 0)$

$$
P(X = 0) = \binom{10}{0}(0.12)^0(0.88)^{10} = 0.88^{10} \approx \boxed{0.2785}.
$$

```{r}
dbinom(0, 10, 0.12)
```

### (b) $P(X \ge 2)$ — правило доповнення

$$
P(X = 1) = 10 \cdot 0.12 \cdot 0.88^9 \approx 0.3798.
$$

$$
P(X \ge 2) = 1 - P(X = 0) - P(X = 1) = 1 - 0.2785 - 0.3798 \approx \boxed{0.3417}.
$$

```{r}
1 - pbinom(1, 10, 0.12)
```

### (c) $E[X], \operatorname{Var}(X)$

$$
E[X] = np = 1.2, \qquad \operatorname{Var}(X) = np(1 - p) = 1.056.
$$

**Інтерпретація:** у середньому за зміну з 10 замовлень буде **1.2 неправильних** —
приблизно одне.

### (d) Втручання менеджера — $P(X > 2)$

$$
P(X > 2) = P(X \ge 3) = 1 - P(X \le 2) \approx \boxed{0.1087}.
$$

Менеджер втручається приблизно у **1 з 9** змін.

```{r}
1 - pbinom(2, 10, 0.12)
```

```{r}
#| fig-width: 7
#| fig-height: 3.4

tibble(k = 0:10, pmf = dbinom(0:10, 10, 0.12)) |>
  mutate(zone = case_when(k <= 1 ~ "≤ 1",
                          k == 2 ~ "= 2",
                          k >= 3 ~ "≥ 3 (втручання)")) |>
  ggplot(aes(k, pmf, fill = zone)) +
  geom_col(width = 0.7) +
  scale_fill_manual(values = c("≤ 1" = blue, "= 2" = grey_l, "≥ 3 (втручання)" = red)) +
  scale_x_continuous(breaks = 0:10) +
  labs(title = "Binom(10, 0.12): зони ймовірностей",
       x = "k неправильних замовлень", y = "P(X = k)", fill = NULL)
```

---

## Problem 4 — Normal: Streams

$X \sim \mathcal{N}(\mu = 12\,000,\ \sigma = 3\,200)$.

### (a) $P(X > 17\,000)$

$$
z = \frac{17\,000 - 12\,000}{3\,200} = 1.5625.
$$

$$
P(X > 17\,000) = 1 - \Phi(1.5625) \approx 1 - 0.9410 = \boxed{0.0590}.
$$

Близько **5.9%** пісень отримують понад 17 тис. стрімів.

```{r}
1 - pnorm(17000, 12000, 3200)
```

### (b) 90-й перцентиль ($z_{0.9} \approx 1.28$)

$$
x_{0.9} = \mu + z_{0.9} \cdot \sigma = 12\,000 + 1.28 \cdot 3\,200 = \boxed{16\,096}.
$$

10% найкращих пісень отримують щонайменше $\approx 16\,100$ стрімів на день.

```{r}
qnorm(0.90, 12000, 3200)
```

### (c) $P(8\,000 < X < 15\,200)$

$$
z_1 = \frac{8\,000 - 12\,000}{3\,200} = -1.25, \quad
z_2 = \frac{15\,200 - 12\,000}{3\,200} = 1.
$$

$$
P = \Phi(1) - \Phi(-1.25) = 0.8413 - 0.1056 = \boxed{0.7357}.
$$

```{r}
pnorm(15200, 12000, 3200) - pnorm(8000, 12000, 3200)
```

```{r}
#| fig-width: 7.5
#| fig-height: 3.6

mu_s <- 12000; sigma_s <- 3200
xs <- seq(mu_s - 4*sigma_s, mu_s + 4*sigma_s, length.out = 600)
band <- tibble(x = seq(8000, 15200, length.out = 200)) |>
  mutate(y = dnorm(x, mu_s, sigma_s))

ggplot(tibble(x = xs, y = dnorm(xs, mu_s, sigma_s)), aes(x, y)) +
  geom_area(data = band, fill = blue, alpha = 0.4) +
  geom_line(color = grey_d, linewidth = 0.8) +
  geom_vline(xintercept = 17000, color = red, linetype = "dashed", linewidth = 1) +
  geom_vline(xintercept = qnorm(0.9, mu_s, sigma_s),
             color = green, linetype = "dotted", linewidth = 1) +
  annotate("text", x = 17000, y = 1e-4, label = "17 000 (5.9%)",
           color = red, hjust = -0.05) +
  annotate("text", x = qnorm(0.9, mu_s, sigma_s), y = 8e-5, label = "90-й перцентиль",
           color = green, hjust = -0.05) +
  labs(title = "N(12 000, 3 200²): пороги та вікно P(8 000 < X < 15 200) = 0.7357",
       x = "Стріми", y = "Щільність")
```

---

## Problem 5 — Exponential: Delivery

$T \sim \mathrm{Exp}(\lambda)$, $1/\lambda = 20$ хв ⇒ $\lambda = 0.05$.

### (a) $E[T], \operatorname{Var}(T)$

$$
E[T] = \frac{1}{\lambda} = 20 \text{ хв},
$$

$$
\operatorname{Var}(T) = \frac{1}{\lambda^2} = 400 \text{ хв}^2,
\qquad
\operatorname{SD}(T) = 20 \text{ хв}.
$$

Характерна риса Exp: $\operatorname{SD}(T) = E[T]$.

### (b) $P(T > 30)$

$$
P(T > 30) = e^{-30/20} = e^{-1.5} \approx \boxed{0.2231}.
$$

```{r}
1 - pexp(30, 1/20)
```

### (c) $P(10 < T < 40)$

$$
P(10 < T < 40) = e^{-10/20} - e^{-40/20} = e^{-0.5} - e^{-2}
\approx 0.6065 - 0.1353 = \boxed{0.4712}.
$$

```{r}
pexp(40, 1/20) - pexp(10, 1/20)
```

### (d) Memoryless property: $P(T > 30 \mid T > 20)$

$$
P(T > 30 \mid T > 20)
= \frac{P(T > 30)}{P(T > 20)}
= \frac{e^{-1.5}}{e^{-1}}
= e^{-0.5}
$$

$$
= P(T > 10) \approx \boxed{0.6065}.
$$

**Інтерпретація.** Факт того, що студент уже прочекав 20 хв, **не дає жодної інформації**
про подальший час очікування. Розподіл «забуває» минуле — інтуїція «зараз має приїхати»
тут хибна.

```{r}
# Перевірка рівності двох ймовірностей
(1 - pexp(30, 1/20)) / (1 - pexp(20, 1/20))
1 - pexp(10, 1/20)
```

---

## Problem 6 — Markov Inequality

$T \ge 0$ — чайові кур'єра (UAH), $E[T] = 180$.

### (a) Формулювання + межа для $P(T \ge 900)$

**Умови:** $X \ge 0$, $E[X] < \infty$, $a > 0$.

**Нерівність Маркова:**

$$
P(X \ge a) \le \frac{E[X]}{a}.
$$

Застосування ($a = 900$):

$$
P(T \ge 900) \le \frac{180}{900} = 0.20 = \boxed{20\%}.
$$

### (b) «Не більше 15% шансу заробити > 1200»

За Марковим:

$$
P(T \ge 1200) \le \frac{180}{1200} = 0.15 = 15\%.
$$

Маркова дає **верхню межу** 15% — рівно стільки, скільки заявив друг.
Тобто його твердження **валідне** (не суперечить Маркову) і точно збігається з межею.
Реальна ймовірність може бути значно меншою (навіть 0%), але **не може перевищити** 15%.

### (c) Розподіл, на якому межа Маркова **точна**

Маркова досягається, коли вся маса зосереджена в **двох точках**: 0 та $a$.

**Конкретний приклад:**

$$
P(T = 900) = 0.20, \qquad P(T = 0) = 0.80.
$$

Перевірка:

- $E[T] = 0 \cdot 0.80 + 900 \cdot 0.20 = 180$ ✓
- $P(T \ge 900) = 0.20$ — точно дорівнює межі $E[T] / 900$ ✓

**Урок:** Маркова **груба** для розподілів із багатою структурою, але **точна**
для двозначкових. Якщо знаємо $\operatorname{Var}$, можна суттєво поліпшити через **Чебишева**.

```{r}
# Двозначковий приклад, де Markov точна
T_vals <- c(0, 900); T_p <- c(0.8, 0.2)
sum(T_vals * T_p)            # E[T] = 180
sum(T_p[T_vals >= 900])      # P(T >= 900) = 0.20 — рівно як Markov
```

---

## Problem 7 — CLT: Sleep Hours

$\mu = 5.8$ год, $\sigma = 1.2$ год, $n = 36$, розподіл невідомий.

### (a) Розподіл $\bar X$, теорема, моменти

За **Центральною граничною теоремою** (бо $n = 36 \ge 30$):

$$
\bar X \;\overset{\text{прибл.}}{\sim}\; \mathcal{N}\!\left(\mu,\ \frac{\sigma^2}{n}\right).
$$

$$
E[\bar X] = \mu = 5.8 \text{ год},
$$

$$
\operatorname{Var}(\bar X) = \frac{\sigma^2}{n} = \frac{1.44}{36} = 0.04,
\quad \operatorname{SE}(\bar X) = 0.2 \text{ год}.
$$

$$
\boxed{\bar X \;\overset{\text{прибл.}}{\sim}\; \mathcal{N}(5.8,\ 0.2^2)}.
$$

### (b) $P(\bar X < 5.5)$

$$
z = \frac{5.5 - 5.8}{0.2} = -1.5.
$$

$$
P(\bar X < 5.5) = \Phi(-1.5) = 1 - 0.9332 = \boxed{0.0668}.
$$

Близько **6.7%** ймовірність того, що середній сон у вибірці з 36 студентів буде нижчий 5.5 год.

```{r}
pnorm(5.5, 5.8, 0.2)
```

### (c) Поріг $c$: $P(\bar X > c) = 0.05$

$$
c = \mu + z_{0.95} \cdot \operatorname{SE}
= 5.8 + 1.645 \cdot 0.2
= \boxed{6.129 \text{ год}}.
$$

Лише в 5% вибірок із 36 студентів середній сон перевищить **6.13 год**.

```{r}
qnorm(0.95, 5.8, 0.2)
```

---

## Problem 8 — Joint XY: Study vs Game

| $X \backslash Y$ | $Y = 0$ | $Y = 2$ | $Y = 4$ |
|:---:|:---:|:---:|:---:|
| $X = 1$ | 0.05 | 0.15 | 0.10 |
| $X = 3$ | 0.10 | 0.25 | 0.15 |
| $X = 6$ | 0.15 | 0.05 | 0.00 |

```{r}
joint <- matrix(c(0.05, 0.15, 0.10,
                  0.10, 0.25, 0.15,
                  0.15, 0.05, 0.00),
                nrow = 3, byrow = TRUE,
                dimnames = list(X = c(1, 3, 6), Y = c(0, 2, 4)))
sum(joint)  # перевірка нормування
```

### (a) Маргінальні розподіли

**За рядками** (підсумовуємо по $Y$):

$$
P(X = 1) = 0.30, \quad P(X = 3) = 0.50, \quad P(X = 6) = 0.20.
$$

**За стовпцями** (підсумовуємо по $X$):

$$
P(Y = 0) = 0.30, \quad P(Y = 2) = 0.45, \quad P(Y = 4) = 0.25.
$$

```{r}
px <- rowSums(joint); py <- colSums(joint)
list(px = px, py = py)
```

### (b) $E[X], E[Y]$

$$
E[X] = 1 \cdot 0.30 + 3 \cdot 0.50 + 6 \cdot 0.20 = 0.30 + 1.50 + 1.20 = \boxed{3.0}.
$$

$$
E[Y] = 0 \cdot 0.30 + 2 \cdot 0.45 + 4 \cdot 0.25 = 0 + 0.90 + 1.00 = \boxed{1.9}.
$$

```{r}
xs <- c(1, 3, 6); ys <- c(0, 2, 4)
EX <- sum(xs * px); EY <- sum(ys * py)
c(EX = EX, EY = EY)
```

### (c) Незалежність

Перевіряємо клітинку $(X = 1, Y = 0)$:

$$
P(X = 1)\,P(Y = 0) = 0.30 \cdot 0.30 = 0.09.
$$

$$
P(X = 1, Y = 0) = 0.05 \neq 0.09.
$$

**$X$ і $Y$ не є незалежними.** Інтуїція: хто більше вчиться, той менше грає
(клітинка $(6, 4)$ має ймовірність **0**).

```{r}
outer(px, py) - joint  # ненульова матриця -> залежність
```

### (d) $\operatorname{Cov}(X, Y)$

$$
E[XY] = \sum_{x, y} xy \cdot P(x, y).
$$

```{r}
EXY <- sum(outer(xs, ys) * joint)
EXY
Cov_XY <- EXY - EX * EY
Cov_XY
```

$$
E[XY] = 4.9, \qquad
\operatorname{Cov}(X, Y) = E[XY] - E[X]E[Y] = 4.9 - 3.0 \cdot 1.9 = 4.9 - 5.7 = \boxed{-0.80}.
$$

**Знак:** від'ємний → ті, хто більше вчаться, грають **менше** (і навпаки).
Це логічно: час за день обмежений.

```{r}
#| fig-width: 6.5
#| fig-height: 3.2

expand_grid(X = xs, Y = ys) |>
  mutate(p = as.vector(t(joint))) |>
  ggplot(aes(factor(Y), factor(X), fill = p)) +
  geom_tile(color = "white") +
  geom_text(aes(label = scales::number(p, 0.01)), size = 4.5) +
  scale_fill_gradient(low = "white", high = blue) +
  labs(title = "Joint розподіл: Cov(X, Y) = −0.80",
       x = "Y (години гри)", y = "X (години навчання)", fill = "P")
```

---

## Problem 9 — Sample Covariance & Correlation

$n = 25$, $\bar X = 2.8$, $\bar Y = 64.0$, $S_X = 1.1$, $S_Y = 12.5$,
$\sum (X_i - \bar X)(Y_i - \bar Y) = 154.0$.

### (a) Sample covariance

$$
S_{XY} = \frac{1}{n - 1}\sum (X_i - \bar X)(Y_i - \bar Y)
= \frac{154.0}{24}
\approx \boxed{6.4167}.
$$

```{r}
S_XY <- 154 / (25 - 1); S_XY
```

### (b) Sample correlation

$$
r_{XY} = \frac{S_{XY}}{S_X \cdot S_Y}
= \frac{6.4167}{1.1 \cdot 12.5}
= \frac{6.4167}{13.75}
\approx \boxed{0.467}.
$$

```{r}
r_XY <- S_XY / (1.1 * 12.5); r_XY
```

### (c) Інтерпретація

**Знак:** додатній — більше кави корелює з вищою самооцінкою продуктивності.

**Сила:** $|r| \approx 0.47$ — **помірний** лінійний зв'язок.

Орієнтовна шкала:

| $|r|$ | Сила |
|:---:|:---|
| 0.0–0.2 | дуже слабкий |
| 0.2–0.4 | слабкий |
| **0.4–0.6** | **помірний** ← наш випадок |
| 0.6–0.8 | сильний |
| 0.8–1.0 | дуже сильний |

### (d) «Кофе спричиняє продуктивність» — у чому хиба?

$r = 0.47$ показує лише **лінійну асоціацію**, не **каузальність**.

Альтернативні пояснення:

1. **Зворотна каузальність:** більш мотивовані/продуктивні люди п'ють більше кави.
2. **Сторонній фактор (confounder):** обидві змінні залежать, скажімо, від
   **тиску дедлайнів** — більше дедлайнів → більше і кави, і зусиль.
3. **Самооцінка $\neq$ продуктивність:** $Y$ — суб'єктивна, корелює радше з настроєм/ентузіазмом.

Для каузальних висновків потрібен **експеримент** (RCT) або принаймні квазі-експериментальний дизайн.

---

## Problem 10 — Casino Coin Flips

$X_i = +100$ з ймов. 0.45, $-100$ з ймов. 0.55, флипи незалежні.

### (a) $E[X_i], \operatorname{Var}(X_i)$

$$
E[X_i] = 100 \cdot 0.45 + (-100) \cdot 0.55 = 45 - 55 = -10.
$$

$$
E[X_i^2] = 100^2 \cdot 0.45 + 100^2 \cdot 0.55 = 10\,000.
$$

$$
\operatorname{Var}(X_i) = 10\,000 - (-10)^2 = \boxed{9\,900}.
$$

$E[X_i] = -\$10$ — **математика на боці казино** (експлуатує перевагу 0.55 проти 0.45).

### (b) $S_{100}$ і CLT

За незалежністю флипів:

$$
E[S_{100}] = 100 \cdot (-10) = -1\,000.
$$

$$
\operatorname{Var}(S_{100}) = 100 \cdot 9\,900 = 990\,000, \quad
\operatorname{SD}(S_{100}) = \sqrt{990\,000} \approx 995.
$$

**Теорема:** Центральна гранична теорема (CLT). Для $n = 100$:

$$
\boxed{S_{100} \;\overset{\text{прибл.}}{\sim}\; \mathcal{N}(-1\,000,\ 995^2)}.
$$

### (c) $P(S_{100} > 0)$

$$
z = \frac{0 - (-1\,000)}{995} \approx 1.005.
$$

$$
P(S_{100} > 0) = 1 - \Phi(1.005) \approx 1 - 0.8425 = \boxed{0.1575}.
$$

Близько **15.7%** шанс закінчити «у плюсі» після 100 флипів.

```{r}
1 - pnorm(0, mean = -1000, sd = sqrt(990000))
```

### (d) LLN і чому «грати до перемоги» приречено

**Закон великих чисел:**

$$
\bar X_n = \frac{S_n}{n} \;\xrightarrow{p}\; E[X_i] = -\$10.
$$

Тобто **середній виграш на флип** збігається до $-\$10$ — не до 0 і не до додатного числа.

**Чому «грати до перемоги» приречено:**

- $E[S_n] = -10 n$ → лінійно **зростає вниз** із $n$.
- $\operatorname{SD}(S_n) = 99.5 \sqrt{n}$ → росте, але **повільніше** ($\sqrt{n}$ проти $n$).
- Відношення $\dfrac{|E[S_n]|}{\operatorname{SD}(S_n)} = \dfrac{10\sqrt{n}}{99.5} \to \infty$.

Тому $P(S_n > 0) \to 0$ при $n \to \infty$ — чим довше граєш, тим **меншою** стає
ймовірність вийти в нуль. LLN не дає «реваншу» — він **гарантує** збитки на дистанції.
Це і є **edge of the house**.

**Симуляційна перевірка.**

```{r}
set.seed(42)
sim <- replicate(20000, sum(sample(c(100, -100), 100,
                                    replace = TRUE, prob = c(0.45, 0.55))))
c(mean = mean(sim), sd = sd(sim), `P(S>0)` = mean(sim > 0))
```

```{r}
#| fig-width: 7
#| fig-height: 3.6

tibble(s = sim) |>
  ggplot(aes(s)) +
  geom_histogram(aes(y = after_stat(density)),
                 bins = 50, fill = blue, alpha = 0.5, color = "white") +
  stat_function(fun = dnorm, args = list(mean = -1000, sd = 995),
                color = red, linewidth = 1) +
  geom_vline(xintercept = 0, color = green, linetype = "dashed", linewidth = 0.8) +
  annotate("text", x = 200, y = 0.0003,
           label = paste0("P(S>0) ≈ ", percent(mean(sim > 0), 0.1)),
           color = green, hjust = 0) +
  labs(title = "S₁₀₀: симуляція vs CLT-наближення N(−1000, 995²)",
       x = "Сумарний виграш, $", y = "Щільність")
```

```{r}
#| fig-width: 7
#| fig-height: 3.4

set.seed(11)
draws <- sample(c(100, -100), 5000, replace = TRUE, prob = c(0.45, 0.55))
tibble(n = seq_along(draws),
       cum_mean = cumsum(draws) / seq_along(draws)) |>
  ggplot(aes(n, cum_mean)) +
  geom_line(color = blue) +
  geom_hline(yintercept = -10, color = red, linetype = "dashed", linewidth = 1) +
  annotate("text", x = 4500, y = -3, label = "E[X] = −10", color = red) +
  labs(title = "LLN: середній виграш на флип збігається до −$10",
       x = "n флипів", y = expression(bar(X)[n]))
```

---

# Підсумкова таблиця відповідей {.unnumbered}

| Завдання | Відповідь | Бали |
|:---------|:----------|-----:|
| A1 | (B) PMF: $p \ge 0, \sum p = 1$ | 1 |
| A2 | (C) 16 | 1 |
| A3 | (B) $P(Z = 0) = 0.5$ — хибно | 1 |
| A4 | (A) $P(X \ge a) \le \mu/a$ | 1 |
| A5 | (C) 4.2 | 1 |
| A6 | (A) memoryless | 1 |
| A7 | (B) $\mathcal{N}(0, 1)$ | 1 |
| A8 | (B) $\rho = -0.91$ | 1 |
| A9 | (B) $\approx 0.32$ | 1 |
| A10 | (A) $\bar X_n \xrightarrow{p} \mu$ | 1 |
| B1 | **T** | 1 |
| B2 | **F** → правильно: незалежність ⇒ Cov = 0 | 1 |
| B3 | **T** | 1 |
| B4 | **F** → $\operatorname{Var}(X) \ge 0$ завжди | 1 |
| B5 | **T** | 1 |
| B6 | **F** → $\sim \mathcal{N}(0, 1)$ | 1 |
| B7 | **T** | 1 |
| B8 | **T** | 1 |
| C1 | Валідна PMF ✓ | 1.5 |
| C2 | **НЕ** валідна (сума $= 9/8$) | 1.5 |
| C3 | Валідна PDF ✓ | 1.5 |
| C4 | **НЕ** валідна (інтеграл $= 4$) | 1.5 |
| C-bonus | $k = 1/10$ | +2 |
| D1(a) | 84%; $15.2 = \mu + \sigma$ | 1 |
| D1(b) | Правило 68%; $\mu \pm \sigma$ | 1 |
| D1(c) | $P(X > 5.6) = 0.9772$; $5.6 = \mu - 2\sigma$ | 1 |
| D1(d) | 16 100 — 90-й перцентиль | 1 |
| D2(a) | $P(X = 0) = 0.2785$ — «ідеальна зміна» | 1 |
| D2(b) | $P(X \le 1) = 0.6583$, обидва значення включені | 1 |
| D2(c) | $P(X > 2) = 0.1087$ — втручання | 1 |
| D2(d) | Лівий кумулятив vs правий хвіст | 1 |
| D3(a) | 22.3% доставок > 30 хв | 1 |
| D3(b) | $P(10 < T < 40) = 0.4712$ | 1 |
| D3(c) | Right-skewed: median < mean | 1 |
| D3(d) | 59.91 хв — 95-й перцентиль | 1 |
| D4(a) | Right-skewed; нормальний — поганий фіт | 1 |
| D4(b) | $\approx 29\%$ заробляють $< \$3 800$ | 1 |
| D4(c) | $\approx 14.4\%$ — топ-заробляючі | 1 |
| D4(d) | Релевантна — **медіана**; менеджер помиляється | 1 |
| P1(a) | $P(+) = 0.254$ | 1.5 |
| P1(b) | $P(S \mid +) \approx 0.748$ | 1.5 |
| P1(c) | Хибно: 25% «+» — не спам | 1.5 |
| P1(d) | $E[\text{spam}] = 10$, $E[\text{TP}] \approx 9.5$ | 1.5 |
| P2(a) | Валідний розподіл | 1.5 |
| P2(b) | $E[R] = -6.5\%$ — не вигідно | 1.5 |
| P2(c) | $\operatorname{SD}(R) \approx 38.5\%$ — висока волатильність | 1.5 |
| P2(d) | $E[V] = \$467.5$, $\operatorname{SD}(V) \approx \$192.7$ | 1.5 |
| P3(a) | $P(X = 0) \approx 0.2785$ | 1.5 |
| P3(b) | $P(X \ge 2) \approx 0.3417$ | 1.5 |
| P3(c) | $E[X] = 1.2$, $\operatorname{Var} = 1.056$ | 1.5 |
| P3(d) | $P(X > 2) \approx 0.1087$ | 1.5 |
| P4(a) | $P(X > 17\,000) \approx 0.059$ | 2 |
| P4(b) | $x_{0.9} \approx 16\,096$ | 2 |
| P4(c) | $P(8\,000 < X < 15\,200) \approx 0.7357$ | 2 |
| P5(a) | $E[T] = 20$, $\operatorname{Var}(T) = 400$ | 1.5 |
| P5(b) | $P(T > 30) \approx 0.2231$ | 1.5 |
| P5(c) | $P(10 < T < 40) \approx 0.4712$ | 1.5 |
| P5(d) | $P(T > 30 \mid T > 20) \approx 0.6065$; memoryless | 1.5 |
| P6(a) | $P(T \ge 900) \le 0.20$ | 2 |
| P6(b) | Маркова дає рівно 15%; твердження валідне | 2 |
| P6(c) | Двозначковий розподіл $\{0, 900\}$ з масами $\{0.8, 0.2\}$ | 2 |
| P7(a) | $\bar X \sim \mathcal{N}(5.8, 0.04)$; CLT | 2 |
| P7(b) | $P(\bar X < 5.5) \approx 0.0668$ | 2 |
| P7(c) | $c \approx 6.129$ год | 2 |
| P8(a) | $p_X = (0.30, 0.50, 0.20)$; $p_Y = (0.30, 0.45, 0.25)$ | 1.5 |
| P8(b) | $E[X] = 3.0$, $E[Y] = 1.9$ | 1.5 |
| P8(c) | Не незалежні | 1.5 |
| P8(d) | $\operatorname{Cov}(X, Y) = -0.80$ | 1.5 |
| P9(a) | $S_{XY} \approx 6.4167$ | 1.5 |
| P9(b) | $r_{XY} \approx 0.467$ | 1.5 |
| P9(c) | Помірний додатний лінійний зв'язок | 1.5 |
| P9(d) | Кореляція $\neq$ причинність; confounder | 1.5 |
| P10(a) | $E[X_i] = -10$, $\operatorname{Var}(X_i) = 9\,900$ | 1.5 |
| P10(b) | $S_{100} \sim \mathcal{N}(-1\,000, 995^2)$; CLT | 1.5 |
| P10(c) | $P(S_{100} > 0) \approx 0.1575$ | 1.5 |
| P10(d) | $\bar X_n \to -10$; «грати до перемоги» приречено | 1.5 |
