---
title: "Мідтерм 2 — розбір"
subtitle: "STAT250: Теорія ймовірностей та статистика"
author: "Ihor Miroshnychenko"
institute: Kyiv School of Economics
date: today
lang: uk
from: markdown+emoji
format:
  revealjs:
    code-line-numbers: false
    navigation-mode: vertical
    transition: fade
    background-transition: fade
    chalkboard: true
    slide-number: true
    toc: true
    toc-depth: 1
    mouse-wheel: true
    width: 1350
    height: 759
    highlight-style: github
    fig-format: svg
    fig-align: center
    theme: default
execute:
  echo: true
  warning: false
  message: false
---

```{r}
#| label: setup
#| include: false
library(tidyverse)
library(scales)

theme_set(theme_minimal(base_size = 14))

blue   <- "#2C7FB8"
red    <- "#D7301F"
green  <- "#41AB5D"
grey_d <- "grey30"
grey_l <- "grey80"
```

# Як побудовано розбір {.unnumbered}

::: {.callout-tip}
## Структура слайдів
1. **🧩 Завдання** — формулювання, як у білеті.
2. **✅ Розв'язання** — крок за кроком: чому саме це правильно.
3. **📊 R / ggplot** — за потреби, перевірка чи візуалізація.
:::

- Частина I (40 балів): Multiple Choice, T/F, Validity Check, R-output.
- Частина II (60 балів): дві сюжетні задачі — *Pugs Scandal* і *Loto-Zabava*.

# Section A. Multiple Choice

## 🧩 Q1 — означення умовної ймовірності

> $P(A \mid B) = ?$
>
> **(A)** $P(A)\cdot P(B)$ &nbsp;&nbsp; **(B)** $\dfrac{P(A\cap B)}{P(B)}$
>
> **(C)** $\dfrac{P(B\mid A)}{P(A)}$ &nbsp;&nbsp; **(D)** $1 - P(A^c\mid B)$

::: aside
2 бали, без часткового заліку.
:::

## ✅ Q1 — розв'язання {.smaller}

**Це означення:** для $P(B) > 0$

$$
P(A \mid B) = \frac{P(A \cap B)}{P(B)}.
$$

**Чому інші — ні:**

- (A) $P(A) P(B) = P(A\cap B)$ **лише за незалежності**.
- (C) — переплутаний порядок (формула Баєса для $P(B\mid A)$).
- (D) хоч і дорівнює $P(A\mid B)$ (бо $P(A\mid B)+P(A^c\mid B)=1$), але це **наслідок**, а не означення.

::: {.fragment .callout-tip}
**Відповідь: (B).**
:::

## 🧩 Q2 — дисперсія Exp(λ = 0.5)

> $X \sim \mathrm{Exp}(\lambda = 0.5)$. Знайти $\operatorname{Var}(X)$.
>
> **(A)** 0.5 &nbsp;&nbsp; **(B)** 2 &nbsp;&nbsp; **(C)** 4 &nbsp;&nbsp; **(D)** 0.25

## ✅ Q2 — розв'язання

З довідника: для $\mathrm{Exp}(\lambda)$ виконується $\operatorname{Var}(X) = \dfrac{1}{\lambda^2}$.

$$
\operatorname{Var}(X) = \frac{1}{0.5^{\,2}} = \frac{1}{0.25} = 4.
$$

::: {.fragment .callout-tip}
**Відповідь: (C) 4.**

⚠️ Типова пастка: $1/\lambda = 2$ — це **середнє**, а не дисперсія.
:::

## 📊 Q2 — у R

```{r}
#| fig-width: 8
#| fig-height: 3.6
lambda <- 0.5
tibble(x = seq(0, 18, length.out = 400),
       density = dexp(x, rate = lambda)) |>
  ggplot(aes(x, density)) +
  geom_area(fill = blue, alpha = 0.4) +
  geom_line(color = blue, linewidth = 1) +
  geom_vline(xintercept = 1/lambda, color = red, linetype = "dashed") +
  annotate("text", x = 1/lambda + 0.3, y = dexp(1/lambda, lambda),
           label = "E[X] = 2", hjust = 0, color = red) +
  labs(title = "Exp(λ = 0.5):  E[X] = 2,  Var(X) = 4",
       x = "x", y = "f(x)")
```

## 🧩 Q3 — лінійність сподівання

> Для будь-якої $X$ зі $E[X] = \mu$ і констант $a, b \in \mathbb{R}$:
>
> **(A)** $E[aX+b] = aE[X]$
>
> **(B)** $E[aX+b] = E[X] + b$
>
> **(C)** $E[aX+b] = a\mu + b$
>
> **(D)** $E[aX+b] = a^2\mu + b$

## ✅ Q3 — розв'язання

**Лінійність математичного сподівання:**

$$
E[aX + b] = aE[X] + b = a\mu + b.
$$

- (A) ігнорує константу $b$.
- (B) забуває множник $a$.
- (D) — це формула для **дисперсії** $\operatorname{Var}(aX+b) = a^2\operatorname{Var}(X)$, а не для $E$.

::: {.fragment .callout-tip}
**Відповідь: (C).**
:::

## 🧩 Q4 — незалежність

> $A$ і $B$ незалежні. Що **обов'язково** вірно?
>
> **(A)** $P(A\cap B) = P(A) + P(B)$
>
> **(B)** $P(A\cup B) = 1$
>
> **(C)** $P(A\mid B) = P(A)$
>
> **(D)** $P(A\cap B) = 0$

## ✅ Q4 — розв'язання

Незалежність: $P(A\cap B) = P(A) P(B)$. Підставляємо в означення $P(A\mid B)$:

$$
P(A \mid B) = \frac{P(A\cap B)}{P(B)} = \frac{P(A)P(B)}{P(B)} = P(A).
$$

- (A) і (B) — загалом хибні.
- (D) описує **взаємну несумісність**, а не незалежність — а вони, до речі, протилежні поняття (див. B1).

::: {.fragment .callout-tip}
**Відповідь: (C).**
:::

## 🧩 Q5 — кореляція $\rho$

> Яке твердження про $\rho$ ВІРНЕ?
>
> **(A)** $\rho > 0$ означає, що $X$ **спричиняє** зростання $Y$.
>
> **(B)** $\rho = 0$ ⇒ $X$ і $Y$ незалежні.
>
> **(C)** $|\rho|$ вимірює силу **лінійного** зв'язку.
>
> **(D)** $\rho$ може перевищувати 1.

## ✅ Q5 — розв'язання

$\rho \in [-1, 1]$; $|\rho|$ — це саме **сила лінійного** зв'язку.

- (A) кореляція $\neq$ причинність — золоте правило статистики.
- (B) $\rho = 0$ виключає **лінійний** зв'язок, але **не** залежність. Контрприклад: $X \sim \mathcal{N}(0,1)$, $Y = X^2$ — залежні, але $\rho = 0$.
- (D) Завжди $|\rho| \le 1$ за нерівністю Коші–Шварца.

::: {.fragment .callout-tip}
**Відповідь: (C).**
:::

## 📊 $\rho = 0$ ≠ незалежність

```{r}
#| fig-width: 8
#| fig-height: 3.5
set.seed(1)
df <- tibble(x = rnorm(500)) |> mutate(y = x^2 + rnorm(500, 0, 0.2))
rho <- cor(df$x, df$y)

df |>
  ggplot(aes(x, y)) +
  geom_point(alpha = 0.5, color = blue) +
  labs(title = paste0("Y = X²: видимо залежні,  cor(X, Y) = ",
                      round(rho, 3))) +
  theme(plot.title = element_text(size = 14))
```

# Section B. True / False

## 🧩 B1 — несумісні і незалежні

> Якщо $A$ і $B$ **несумісні** з $P(A), P(B) > 0$, то $A$ і $B$ **не можуть** бути незалежними.

## ✅ B1 — **TRUE**

Несумісні: $A \cap B = \varnothing \Rightarrow P(A\cap B) = 0$.

Незалежні: $P(A\cap B) = P(A)P(B) > 0$ (бо обидві ймовірності додатні).

$$
0 = P(A\cap B) \neq P(A)P(B) > 0
\;\;\Longrightarrow\;\; \text{не можуть бути одночасно.}
$$

::: aside
Несумісність і незалежність — **різні** поняття: перше про теорію множин, друге про ймовірність.
:::

## 🧩 B2 — $E[X+Y]$

> $E[X+Y] = E[X] + E[Y]$ **завжди**, незалежно від залежності.

## ✅ B2 — **TRUE**

**Лінійність сподівання** не вимагає незалежності — це властивість інтеграла:

$$
E[X+Y] = \int(x+y)\,f_{X,Y}(x,y)\,dxdy = E[X] + E[Y].
$$

⚠️ Не плутати з дисперсією: $\operatorname{Var}(X+Y) = \operatorname{Var}(X) + \operatorname{Var}(Y)$ **тільки** за незалежності (або нульової коваріації).

## 🧩 B3 — Пуассон

> Розподіл Пуассона моделює к-сть подій у фіксованому інтервалі за умов **сталої інтенсивності** і **незалежності**.

## ✅ B3 — **TRUE**

Це класичні постулати процесу Пуассона:

1. незалежність подій у непересічних інтервалах,
2. стала інтенсивність $\lambda$,
3. події «по одній» (без одночасних).

Тоді к-сть подій за час $t$ — $N(t) \sim \mathrm{Poisson}(\lambda t)$.

## 🧩 B4 — умовна = безумовна

> Якщо $P(A\mid B) = P(A)$, то $A$ і $B$ — **залежні**.

## ✅ B4 — **FALSE**

Це і є **означення незалежності**:

$$
P(A\mid B) = P(A) \iff P(A\cap B) = P(A)\,P(B).
$$

::: {.fragment .callout-warning}
**Виправлення:** «Якщо $P(A\mid B) = P(A)$, то $A$ і $B$ — **незалежні**.»
:::

## 🧩 B5 — PDF > 1?

> Для неперервної $X$ значення PDF $f(x)$ може **перевищувати 1** для деяких $x$.

## ✅ B5 — **TRUE**

PDF — це **щільність**, а не ймовірність. Обмежена має бути площа під кривою (інтеграл), а не висота.

**Приклад:** $X \sim \mathrm{Unif}(0, 0.5)$:

$$
f(x) = \frac{1}{0.5 - 0} = 2 \;\text{ на } [0, 0.5].
$$

## 📊 B5 — PDF > 1 у R

```{r}
#| fig-width: 8
#| fig-height: 3.5
tibble(x = seq(-0.1, 0.6, length.out = 400),
       density = dunif(x, 0, 0.5)) |>
  ggplot(aes(x, density)) +
  geom_area(fill = green, alpha = 0.4) +
  geom_line(color = green, linewidth = 1) +
  geom_hline(yintercept = 1, color = red, linetype = "dashed") +
  annotate("text", x = 0.25, y = 1.4, label = "f(x) = 2 > 1", size = 5) +
  labs(title = "Unif(0, 0.5): PDF = 2 на [0, 0.5]",
       x = "x", y = "f(x)")
```

# Section C. Validity Check

## 🧩 C1 — чи валідна PDF?

> $f(x) = 6x(1 - x), \quad 0 \le x \le 1, \quad f(x) = 0$ інакше.

Треба перевірити **дві умови**:

1. невід'ємність: $f(x) \ge 0$,
2. нормування: $\int f = 1$.

## ✅ C1 — крок 1: невід'ємність

На $[0, 1]$:

- $x \ge 0$,
- $1 - x \ge 0$,
- $6 > 0$.

Отже $f(x) = 6 x (1-x) \ge 0$ ✓

## ✅ C1 — крок 2: інтеграл

$$
\int_0^1 6x(1-x)\,dx
= 6 \int_0^1 (x - x^2)\,dx
$$

$$
= 6 \left[\frac{x^2}{2} - \frac{x^3}{3}\right]_0^1
= 6\left(\frac{1}{2} - \frac{1}{3}\right)
= 6 \cdot \frac{1}{6} = 1 \;\checkmark
$$

::: {.fragment .callout-tip}
**Висновок:** $f(x)$ — валідна PDF. Це частковий випадок $\mathrm{Beta}(2,2)$.
:::

## 📊 C1 — перевірка в R

```{r}
#| fig-width: 8
#| fig-height: 3.5
f <- function(x) 6 * x * (1 - x)
integrate(f, 0, 1)

tibble(x = seq(0, 1, length.out = 400), y = f(x)) |>
  ggplot(aes(x, y)) +
  geom_area(fill = blue, alpha = 0.4) +
  geom_line(color = blue, linewidth = 1) +
  annotate("text", x = 0.5, y = 1.7, label = "∫₀¹ 6x(1−x) dx = 1") +
  labs(title = "f(x) = 6x(1 − x) — Beta(2, 2)", x = "x", y = "f(x)")
```

## 🧩 C2 (бонус) — знайти $k$

> $f(x) = k\,e^{-3x}, \; x \ge 0$ — знайти $k > 0$, щоб PDF була валідною.

## ✅ C2 — розв'язання

$$
\int_0^{\infty} k\,e^{-3x}\,dx
= k \left[-\tfrac{1}{3} e^{-3x}\right]_0^{\infty}
= \frac{k}{3} \stackrel{!}{=} 1
$$

$$
\Longrightarrow \;\boxed{k = 3}.
$$

**Перевірка:** $f(x) = 3 e^{-3x}$ — це $\mathrm{Exp}(\lambda = 3)$ із $E[X] = 1/3, \operatorname{Var}(X) = 1/9$.

```{r}
integrate(function(x) 3 * exp(-3 * x), 0, Inf)
```

# Section D. R Output Interpretation

## Контекст

$X \sim \mathcal{N}(\mu = 65, \sigma = 15)$ — розподіл балів за мідтерм.

```{r}
mu <- 65; sigma <- 15
pnorm(80, mu, sigma)                         # 0.8413
pnorm(50, mu, sigma)                         # 0.1587
qnorm(0.90, mu, sigma)                       # 84.22
qnorm(0.10, mu, sigma)                       # 45.78
```

## 📊 Розподіл і ключові точки

```{r}
#| fig-width: 10
#| fig-height: 4.5
#| echo: false
xs <- seq(mu - 4*sigma, mu + 4*sigma, length.out = 600)
band <- tibble(x = xs, y = dnorm(xs, mu, sigma)) |>
  mutate(region = if_else(x >= mu - sigma & x <= mu + sigma, "in", "out"))
ggplot(band, aes(x, y)) +
  geom_area(data = filter(band, region == "in"), fill = blue, alpha = 0.35) +
  geom_line(color = grey_d, linewidth = 0.8) +
  geom_vline(xintercept = c(mu - sigma, mu, mu + sigma),
             linetype = "dashed", color = grey_d) +
  geom_vline(xintercept = c(45.78, 84.22),
             linetype = "dotted", color = red, linewidth = 0.9) +
  annotate("text", x = mu, y = 0.012, label = "≈ 68%", size = 5) +
  annotate("text", x = c(45.78, 84.22), y = 0.0285,
           label = c("45.78  (10%)", "84.22  (90%)"),
           color = red, size = 4) +
  labs(title = "X ~ N(65, 15²): правило 68–95–99.7",
       x = "Бал", y = "Щільність")
```

## 🧩 D(a) — `pnorm(80) = 0.8413`

> Студент набрав **80**. Яка частка когорти набрала **менше**? Це типовий чи високий бал?

## ✅ D(a) — розв'язання

$$
P(X < 80) = 0.8413 = 84.13\%.
$$

- 80 = $\mu + \sigma$.
- Рівно $z = +1$ — це **84-й перцентиль**.
- **Високий**, але не екстремальний бал: ≈ 1 з 6 студентів набрав ще більше.

## 🧩 D(b) — `pnorm(50) = 0.1587`

> Поріг здачі — **50 балів**. Яка частка завалила?

## ✅ D(b) — розв'язання

$$
P(X < 50) = 0.1587 \approx 15.87\%.
$$

Поріг **50 = $\mu - \sigma$**: стандартизовано $z = -1$, тому $\Phi(-1) = 1 - 0.8413 = 0.1587$ — за симетрією нормального розподілу.

## 🧩 D(c) — `P(50 < X < 80) = 0.6826`

> Як це обчислюється з двох `pnorm` і яке це **σ-правило**?

## ✅ D(c) — розв'язання

$$
P(50 < X < 80) = \Phi(80) - \Phi(50) = 0.8413 - 0.1587 = 0.6826.
$$

Це **правило 68–95–99.7** (empirical rule):

| Інтервал | Маса |
|:---|---:|
| $\mu \pm \sigma$ | 68.3% |
| $\mu \pm 2\sigma$ | 95.4% |
| $\mu \pm 3\sigma$ | 99.7% |

## 🧩 D(d) — `qnorm(0.90) = 84.22`

> Стипендія — топ-10%. Який мінімальний бал? Чи цей поріг **лівіше** чи **правіше** $\mu + \sigma$?

## ✅ D(d) — розв'язання

Мінімальний бал для стипендії: **84.22**.

$84.22 > 80 = \mu + \sigma$ — поріг **правіше** від $\mu + \sigma$, бо:

- $\mu + \sigma = 80$ відсікає 84.13% знизу,
- 90% (нам треба) > 84.13% ⇒ поріг має бути ще правіше.

Стандартизовано: $z_{0.9} = 1.282 > 1$.

## 🧩 D(e) — `qnorm(0.10) = 45.78`

> Тьюторинг для нижніх 10%. Який поріг? Чому 45.78 нижче, ніж $\mu - \sigma = 50$?

## ✅ D(e) — розв'язання

Поріг для тьюторингу: **45.78**.

За симетрією: $z_{0.1} = -1.282 < -1$. Тобто щоб «зрізати» рівно 10% (а не 15.87%), треба піти **далі лівіше**, ніж $\mu - \sigma$.

$$
45.78 = 65 - 1.282 \cdot 15.
$$

## 🧩 D(f) (бонус) — $P(45.78 < X < 84.22)$

> Лише через симетрію, без нових обчислень.

## ✅ D(f) — розв'язання

45.78 і 84.22 — це **10-й і 90-й перцентилі**. Маса між ними:

$$
P(45.78 < X < 84.22) = 0.90 - 0.10 = 0.80.
$$

Інтервал симетричний навколо $\mu = 65$ (відхилення $\pm 19.22$), бо $z_{0.9} = -z_{0.1}$ — це наслідок симетрії стандартного нормального.

# Problem 1 — The Pugs Scandal

## 🧩 Сюжет

Київський конкурс собак перевіряє породистість мопсів через ДНК-тест.

| Подія | Позначення | Значення |
|:------|:----------:|---------:|
| Частка справжніх мопсів | $P(\text{Pug})$ | 0.20 |
| Чутливість тесту | $P(+\mid\text{Pug})$ | 0.85 |
| Хибнопозитивний рівень | $P(+\mid\overline{\text{Pug}})$ | 0.10 |

```{r}
prior_pug <- 0.20; prior_npug <- 0.80
sens <- 0.85;     fpr <- 0.10;     spec <- 0.90
```

## 🧩 P1(a) — $P(+)$?

> За **законом повної ймовірності** знайдіть загальну ймовірність позитивного тесту.

## ✅ P1(a) — розв'язання

$$
P(+) = P(+\mid\text{Pug})P(\text{Pug}) + P(+\mid\overline{\text{Pug}})P(\overline{\text{Pug}})
$$

$$
= 0.85 \cdot 0.20 + 0.10 \cdot 0.80 = 0.17 + 0.08 = \boxed{0.25}.
$$

```{r}
p_pos <- sens * prior_pug + fpr * prior_npug
p_pos
```

## 🧩 P1(b) — $P(\text{Pug}\mid +)$?

> Собака отримав «+». Яка ймовірність, що він **дійсно** мопс?

## ✅ P1(b) — Баєс

$$
P(\text{Pug}\mid +)
= \frac{P(+\mid\text{Pug})\,P(\text{Pug})}{P(+)}
= \frac{0.85 \cdot 0.20}{0.25}
= \frac{0.17}{0.25}
$$

$$
= \boxed{0.68}.
$$

```{r}
sens * prior_pug / p_pos
```

## 📊 P1(b) — інтуїція через 100 собак

```{r}
#| echo: false
#| fig-width: 9
#| fig-height: 4
bayes_grid <- expand_grid(pug = c("Pug", "not Pug"),
                          result = c("+", "−")) |>
  mutate(prior = if_else(pug == "Pug", prior_pug, prior_npug),
         cond  = case_when(
           pug == "Pug"     & result == "+" ~ sens,
           pug == "Pug"     & result == "−" ~ 1 - sens,
           pug == "not Pug" & result == "+" ~ fpr,
           pug == "not Pug" & result == "−" ~ 1 - fpr),
         joint = prior * cond * 100)

bayes_grid |>
  ggplot(aes(result, joint, fill = pug)) +
  geom_col(width = 0.6) +
  geom_text(aes(label = round(joint, 0)),
            position = position_stack(vjust = 0.5), color = "white", size = 5) +
  scale_fill_manual(values = c("Pug" = blue, "not Pug" = red)) +
  labs(title = "Серед 100 собак: 25 «+», з них тільки 17 — мопси (17/25 = 68%)",
       x = "Результат тесту", y = "Кількість собак", fill = NULL)
```

## 🧩 P1(c) — $P(\overline{\text{Pug}}\mid -)$?

> Якщо тест «−», яка ймовірність, що собака **дійсно НЕ** мопс?

## ✅ P1(c) — Баєс для «−»

$$
P(-\mid\overline{\text{Pug}}) = 1 - 0.10 = 0.90, \quad P(-) = 1 - 0.25 = 0.75.
$$

$$
P(\overline{\text{Pug}}\mid -)
= \frac{0.90 \cdot 0.80}{0.75}
= \frac{0.72}{0.75}
= \boxed{0.96}.
$$

```{r}
spec * prior_npug / (1 - p_pos)
```

::: aside
Negative predictive value тут **набагато вищий** за positive predictive value (96% vs 68%) — типово, коли поширеність низька.
:::

## 🧩 P1(d) — фальш організатора

> Організатор каже: «Тест 85% точний, отже **+** означає 85% впевненості, що це мопс».

## ✅ P1(d) — base-rate fallacy

Плутанина двох напрямів умовної ймовірності:

$$
P(+\mid\text{Pug}) = 0.85 \;\;\;\not\equiv\;\;\; P(\text{Pug}\mid +) = 0.68.
$$

**Назва:** *base-rate fallacy* (помилка ігнорування базової частоти).

**Чому виникає:** мала частка справжніх мопсів (20%) → велика популяція не-мопсів «постачає» багато false-positive, які **розбавляють** пул позитивних.

::: {.fragment}
17 справжніх «+» проти 8 хибних → 17/25 = 68%, а не 85%.
:::

## 🧩 P1(e) — біном

> Розплідник прислав 5 незалежних собак. Кожен має $p = P(+) = 0.25$. Яка ймовірність, що **рівно 2** дадуть «+»?

## ✅ P1(e) — Binom(5, 0.25)

$$
P(K = 2) = \binom{5}{2}(0.25)^2(0.75)^3
= 10 \cdot 0.0625 \cdot 0.421875
$$

$$
\approx \boxed{0.2637}.
$$

```{r}
dbinom(2, size = 5, prob = 0.25)
```

## 📊 P1(e) — повний розподіл

```{r}
#| echo: false
#| fig-width: 9
#| fig-height: 3.8
tibble(k = 0:5, p = dbinom(0:5, 5, 0.25), hl = k == 2) |>
  ggplot(aes(k, p, fill = hl)) +
  geom_col(width = 0.7) +
  geom_text(aes(label = scales::number(p, 0.001)), vjust = -0.3, size = 4) +
  scale_fill_manual(values = c("TRUE" = red, "FALSE" = grey_l), guide = "none") +
  scale_x_continuous(breaks = 0:5) +
  labs(title = "K ~ Binom(5, 0.25)", x = "k", y = "P(K = k)") +
  coord_cartesian(ylim = c(0, 0.42))
```

## 🧩 P1(f) (бонус) — два тести

> Дискваліфікація лише за **двома** незалежними «+». Знайти $P(\text{Pug}\mid ++)$ і порівняти з (b).

## ✅ P1(f) — два тести

$$
P(++\mid\text{Pug}) = 0.85^2 = 0.7225, \quad P(++\mid\overline{\text{Pug}}) = 0.10^2 = 0.01.
$$

$$
P(++) = 0.7225 \cdot 0.20 + 0.01 \cdot 0.80 = 0.1525.
$$

$$
P(\text{Pug}\mid ++) = \frac{0.7225 \cdot 0.20}{0.1525}
\approx \boxed{0.9475}.
$$

## 📊 P1(f) — стрибок надійності

```{r}
#| echo: false
#| fig-width: 8
#| fig-height: 3.8
sens2 <- sens^2; fpr2 <- fpr^2
p_both <- sens2 * prior_pug + fpr2 * prior_npug
p_pug_given_both <- sens2 * prior_pug / p_both

tibble(Stage = factor(c("1 тест", "2 тести"), levels = c("1 тест", "2 тести")),
       posterior = c(0.68, p_pug_given_both)) |>
  ggplot(aes(Stage, posterior, fill = Stage)) +
  geom_col(width = 0.55) +
  geom_text(aes(label = percent(posterior, 0.1)), vjust = -0.4, size = 6) +
  scale_y_continuous(labels = percent_format(), limits = c(0, 1)) +
  scale_fill_manual(values = c(blue, green), guide = "none") +
  labs(title = "P(Pug | +)  →  P(Pug | ++)", x = NULL, y = NULL)
```

Другий тест **різко** покращує: false-positive rate множиться ($0.1 \times 0.1 = 0.01$), а sensitivity падає лише до $0.85^2 \approx 0.72$.

# Problem 2 — Loto-Zabava

## 🧩 Сюжет

Білет — 10 UAH. Чистий виграш $X_i$:

$$
X_i = \begin{cases}
+80, & p = 0.10 \\
-10, & p = 0.90
\end{cases}
$$

5 підпунктів про **одну ставку**, **100 ставок** і про **гру в довгу**.

## 🧩 P2(a) — $E[X_i]$, $\operatorname{Var}(X_i)$?

> Чи вигідно купувати **один** квиток?

## ✅ P2(a) — розв'язання

$$
E[X_i] = 80\cdot 0.10 + (-10)\cdot 0.90 = 8 - 9 = -1.
$$

$$
E[X_i^2] = 80^2\cdot 0.10 + (-10)^2 \cdot 0.90 = 640 + 90 = 730.
$$

$$
\operatorname{Var}(X_i) = 730 - (-1)^2 = 729, \quad \operatorname{SD}(X_i) = 27.
$$

::: {.fragment .callout-warning}
Очікуваний збиток **−1 UAH** на квиток → **не вигідно** в середньому.
:::

## 🧩 P2(b) — $S_{100}$

> $S_{100} = \sum_{i=1}^{100} X_i$.
>
> 1. $E[S_{100}], \operatorname{Var}(S_{100})$.
> 2. Назвати теорему, яка дає нормальну апроксимацію.
> 3. Записати наближений розподіл.

## ✅ P2(b) — розв'язання

Через незалежність:

$$
E[S_{100}] = 100 \cdot (-1) = -100,
$$

$$
\operatorname{Var}(S_{100}) = 100 \cdot 729 = 72\,900, \;\; \operatorname{SD} = 270.
$$

**Теорема:** Центральна гранична теорема (CLT).

$$
\boxed{\,S_{100} \overset{\text{прибл.}}{\sim} \mathcal{N}(-100,\; 270^2)\,}.
$$

## 🧩 P2(c) — $P(S_{100} > 0)$?

> Скористатися CLT (SD = 270).

## ✅ P2(c) — стандартизація

$$
P(S_{100} > 0) = P\!\left(Z > \frac{0 - (-100)}{270}\right)
= P\!\left(Z > 0.370\right)
$$

$$
= 1 - \Phi(0.37) \approx 1 - 0.6443 = \boxed{0.3557}.
$$

```{r}
1 - pnorm(0, mean = -100, sd = 270)
```

Шанс «у плюс» за рік: ≈ **35.6%**.

## 📊 P2(c) — симуляція vs CLT

```{r}
#| echo: false
#| fig-width: 9
#| fig-height: 3.8
set.seed(2026)
sim <- replicate(20000, sum(sample(c(80, -10), 100,
                                    replace = TRUE, prob = c(0.1, 0.9))))
tibble(s = sim) |>
  ggplot(aes(s)) +
  geom_histogram(aes(y = after_stat(density)), bins = 50,
                 fill = blue, alpha = 0.5, color = "white") +
  stat_function(fun = dnorm, args = list(mean = -100, sd = 270),
                color = red, linewidth = 1) +
  geom_vline(xintercept = 0, color = green, linetype = "dashed", linewidth = 1) +
  annotate("text", x = 100, y = 0.0012,
           label = paste0("симул. P(S>0) ≈ ", percent(mean(sim > 0), 0.1)),
           color = green, hjust = 0, size = 5) +
  labs(title = "S₁₀₀: симуляція проти N(−100, 270²)",
       x = "Сумарний виграш, UAH", y = "Щільність")
```

## 🧩 P2(d) — закон великих чисел

> Гравець: «Якщо грати **дуже довго**, я обов'язково вийду в плюс».
>
> 1. Сформулювати LLN: до чого збігається $\bar{X}_n$?
> 2. Чому оптимізм гравця математично безпідставний?

## ✅ P2(d) — LLN

$$
\bar{X}_n = \frac{1}{n}\sum_{i=1}^n X_i \xrightarrow[n\to\infty]{}\ E[X] = -1.
$$

**Інтерпретація.** Чим **більше** квитків, тим **точніше** середній виграш дорівнює **−1 UAH**, а не нулю чи додатному. Тобто:

- $E[S_n] = -n$ — лінійно зростає **вниз**.
- Розкид $\sigma\sqrt{n}$ зростає **повільніше**.
- Шанс «прорватися в плюс» $\to 0$ при $n \to \infty$.

::: {.fragment .callout-warning}
LLN — це **не «право на реванш»**, а навпаки: казино **гарантовано** виграває в довгу.
:::

## 📊 P2(d) — збіжність $\bar{X}_n \to -1$

```{r}
#| echo: false
#| fig-width: 9
#| fig-height: 3.8
set.seed(7)
draws <- sample(c(80, -10), 5000, replace = TRUE, prob = c(0.1, 0.9))
tibble(n = seq_along(draws),
       cum_mean = cumsum(draws) / seq_along(draws)) |>
  ggplot(aes(n, cum_mean)) +
  geom_line(color = blue) +
  geom_hline(yintercept = -1, color = red, linetype = "dashed", linewidth = 1) +
  annotate("text", x = 4500, y = -0.3, label = "E[X] = −1", color = red, size = 5) +
  labs(title = "Закон великих чисел у дії",
       x = "n", y = expression(bar(X)[n]))
```

## 🧩 P2(e) (бонус) — мін. $n$ для $P(S_n > 0) \le 0.25$?

> $E[X_i] = -1$, $\operatorname{Var}(X_i) = 729$, $z_{0.75} \approx 0.674$.

## ✅ P2(e) — налаштування нерівності

$$
P(S_n > 0) = P\!\left(Z > \frac{0 - (-n)}{27\sqrt{n}}\right) = P\!\left(Z > \frac{\sqrt{n}}{27}\right).
$$

Умова $P(S_n > 0) \le 0.25$ ⇔ $P(Z \le \sqrt{n}/27) \ge 0.75$:

$$
\frac{\sqrt{n}}{27} \ge 0.674 \;\Longrightarrow\; \sqrt{n} \ge 18.20.
$$

## ✅ P2(e) — відповідь

$$
n \ge 18.20^2 \approx 331.16 \;\Longrightarrow\; \boxed{n_{\min} = 332}.
$$

```{r}
n_min <- ceiling((27 * 0.674)^2)
n_min
prob_profit <- function(n) 1 - pnorm(0, mean = -n, sd = 27 * sqrt(n))
c(`n = 331` = prob_profit(331), `n = 332` = prob_profit(332))
```

**Інтерпретація.** Уже після ≈ **332 квитків** шанс гравця опинитися «в плюсі» падає **нижче 25%**. Кожен наступний квиток робить цей шанс лише меншим.

## 📊 P2(e) — динаміка шансів

```{r}
#| echo: false
#| fig-width: 9
#| fig-height: 3.8
tibble(n = c(10, 50, 100, 200, 332, 500, 1000)) |>
  mutate(p = prob_profit(n)) |>
  ggplot(aes(n, p)) +
  geom_line(color = blue, linewidth = 1) +
  geom_point(color = blue, size = 3) +
  geom_hline(yintercept = 0.25, color = red, linetype = "dashed") +
  geom_vline(xintercept = 332, color = green, linetype = "dotted", linewidth = 1) +
  annotate("text", x = 360, y = 0.30,
           label = "n = 332 → 25%", color = green, hjust = 0, size = 5) +
  scale_y_continuous(labels = percent_format(), limits = c(0, 0.5)) +
  labs(title = "P(Sₙ > 0) як функція n",
       x = "Кількість квитків n", y = NULL)
```

# Підсумок {.unnumbered}

::: {.callout-tip}
## Ключові ідеї мідтерму
- **Умовна ймовірність ≠ незалежність** (Section A, B1, B4).
- **PDF — щільність, а не ймовірність** (B5, C1).
- **σ-правило 68–95–99.7** (Section D).
- **Base-rate fallacy** — $P(+\mid\text{Pug}) \neq P(\text{Pug}\mid +)$ (P1).
- **CLT + LLN** проти інтуїції азартних ігор (P2).
:::

::: {.fragment}
**Питання?** 🐾🎰
:::
