---
title: "Логістична регресія"
title-slide-attributes:
    data-background-iframe: colored-particles/index.html
subtitle: "Кількісні методи в економіці"
author: "Ігор Мірошниченко"
footer: <a href="https://aranaur.rbind.io/lectures/qme/">Кількісні методи в економіці</a>
# date: today
# date-format: iso
institute: КНЕУ імені Вадима Гетьмана, ІІТЕ
language: _language-ua.yml
format:
  revealjs: 
    theme: [simple, custom.scss]
    logo: iite.jpg
    chalkboard: true
    slide-number: true
    toc: true
    toc-title: ЗМІСТ
    transition: fade
    mouse-wheel: true
    highlight-style: github
    mainfont: metropolis
    toc-depth: 1
    fig-width: 9
    fig-height: 5
    df-print: paged
    # auto-stretch: false

from: markdown+emoji

execute: 
  echo: true

# jupyter: python3
        
knitr: 
  opts_chunk: 
    echo: true
    warnings: false
    message: false
editor_options: 
  chunk_output_type: console
---

```{r}
#| include: false

library(tidyverse)
library(knitr)
library(kableExtra)
```

# Основні поняття {background-iframe="colored-particles/index.html"}

## Логістична регресія 

**Залежна змінна** - номінативна змінна з двома рівнями: 0 та 1

**Незалежні змінні** - кількісні та якісні.

> Основна суть: розглянути задачу класифікації, як на задачу передбачення ймовірностей.

## Ймовірність та шанси

**Проблема:** ймовірність має бути у діапазоні від 0 до 1, а простого способу навчити лінійну модель відповідала таким умовам - не має.

**Вихід:** навчити лінійну модель правильно передбачати якийсь об'єкт пов'язаний з ймовірністю, але в діапазоні $(-\infty, +\infty)$ та перетворити відповіді у ймовірності.

> Таким об'єктом є **logit** або **log odds** - логарифм відношень шансів позитивної події до негативної $log(\frac{p}{1-p})$

**Приклад:** маємо випадкову величину з двома рівнями, тоді **шанси (*odds*)** - це відношення ймовірності позитивних подій до негативних.

Орел (+) випав 2 рази, Решка (-): 8.

Ймовірність орла: $p = \frac{2}{2+8} = 0.2$

Шанс орла: $odds = \frac{p}{1-p} = \frac{0.2}{1-0.2} = \frac{2}{8} = 0.25$

## Ймовірності -> Шанси -> Логарифм шансів

:::: {.columns}

::: {.column width="40%"}
```{r echo=FALSE}
df <- data.frame(p = seq(0.01, 0.99, by = 0.01))

df <- df %>% 
  mutate(odds = p/(1-p),
         log_odds = log(odds))
df %>% knitr::kable(digits=2)
```
:::

::: {.column width="60%"}
```{r echo=FALSE, fig.width= 8}
df %>% 
  ggplot(aes(log_odds, p)) +
  geom_point() +
  geom_line()
```

$logit(p) = log(\frac{p}{1-p}) = \beta_0 + \beta_1*x_1$
$p = \frac{exp(\beta_0 + \beta_1*x_1)}{(1 + exp(\beta_0 + \beta_1*x_1)}$
:::

::::

# Модель без предикторів {background-iframe="colored-particles/index.html"}

## Модель без предикторів

```{r}
titanic <- read_csv("https://git.io/J14n6")


titanic <- mutate(titanic, 
                  Survived = factor(Survived, labels = c("No", "Yes")), 
                  Pclass = factor(Pclass, labels = c("First", "Second", "Third")), 
                  Sex = factor(Sex, labels = c("Female", "Male")))

titanic
```

## Модель без предикторів

```{r}
simple_fit <- glm(Survived ~ 1, titanic, family = "binomial")
coef(simple_fit)
table(titanic$Survived)
odds <- 342 / 549
log(odds)
```

## Модель без предикторів

```{r echo=FALSE}
summary(simple_fit)$coef %>% knitr::kable()
```

* $H_0$: шанс = 1 (або шанс вижити 1:1, або ймовірність вижити 0.5)
* За умови $H_0$ ми отримуємо нормальний розподіл, оскільки не має різниці між виходами.
* Тоді стандартне похибка $se = \sqrt{\frac{1}{n_0}+\frac{1}{n_1}} = 0.06888737$
* $z_{value}$ - кількість стандартних відхилень
* $z_{value} = \frac{log(odds)}{sd} = \frac{b_0}{se} = -6.870457$
* $p_{value} = 2 * \Phi(\frac{-|\beta|}{SE(\beta)})$, де $\Phi$  - кумулятивна функція нормального стандартного розподілу

```{r}
pnorm(-abs(-0.4732877)/0.06888737)*2
```

# Модель з одним номінативним предиктором {background-iframe="colored-particles/index.html"}

## Модель з одним номінативним предиктором

:::: {.columns}

::: {.column width="50%"}
```{r}
fit1 <- glm(Survived ~ Sex, titanic,
            family = "binomial")

coef(fit1)

table(titanic$Survived, titanic$Sex)
```
:::

::: {.column width="50%"}
```{r}
odds_female <- 233 / 81
odds_male <- 109 / 468

log(odds_female)
log(odds_male)

odds_ratio <- odds_male / odds_female

log(odds_ratio)
```
:::

::::

## Модель з одним номінативним предиктором

### `Survived ~ Sex`

:::: {.columns}

::: {.column width="50%"}
```{r echo=FALSE}
summary(fit1)$coef %>% knitr::kable()
```
:::

::: {.column width="50%"}
```{r echo=FALSE}
table(titanic$Survived, titanic$Sex) %>% knitr::kable()
```
:::

::::

**Інтерпретація:**

1. Дивимось на градації факторів для інтерпретації `Intercept`

2. `Intercept` - натуральний логарифм шансів позитивного результату для жінок

3. Коефіцієнт біля `SexMale` - логарифм відношення шансів позитивного результату для чоловіків і шансів для жінок.

## Модель з одним номінативним предиктором {.smaller}

1. Рівняння регресії: 
$$ln(odds) = Intercept + \beta_1 * SexMale$$
2. Значення `Intercept`- це логарифм шансів вижити для жінок:
$$Intercept = ln(\frac{p_{surv}}{1-p_{surv}}) = ln(odds_{female})$$

3. Значення коефіцієнта при `SexMale` - це логарифм відношення шансів вижити для чоловіків і шансів вижити для жінок, але за властивістю логарифмів ми можемо уявити логарифм відношення як різниця логарифмів:
$$\beta_1 = ln(\frac{odds_{male}}{odds_{female}})=ln(odds_{male}) - ln(odds_{female})$$

Таким чином, коефіцієнт при `SexMale` – це різниця логарифмів шансів. Іншими словами, це ціна переходу з однієї градації нашої ознаки на іншу!

## Модель з одним номінативним предиктором

4. Розглянемо завдання передбачення. Якщо **новий пасажир - жінка**, тоді значення змінної `SexMale` = 0 і ми отримаємо логарифм шансів для жінок:

$$ln(odds_{female}) = ln(odds_{female}) + 0 * (ln(odds_{male})-ln(odds_{female}))$$

. . .

5. Тепер, зробимо **прогноз для пасажира чоловіка**, у цьому випадку SexMale = 1, шанси для жінок скоротяться, і ми отримаємо шанси для чоловіків:
$$ln(odds_{male}) = ln(odds_{female}) + 1 * (ln(odds_{male})-ln(odds_{female}))= \\
ln(odds_{female}) + ln(odds_{male})-ln(odds_{female})$$

# Модель з двома номінативними предикторами {background-iframe="colored-particles/index.html"}

## Модель з двома номінативними предикторами

```{r}
library(vcd)
mosaic(~ Sex + Survived | Pclass, data=titanic) 
```

## Модель з двома номінативними предикторами

```{r}
fit2 <- glm(Survived ~ Sex * Pclass, titanic, family = "binomial")
summary(fit2)$coef
```

## Модель з двома номінативними предикторами

:::: {.columns}

::: {.column width="50%"}
```{r}
table(titanic$Survived, 
      titanic$Pclass, 
      titanic$Sex)
```
:::

::: {.column width="50%"}
```{r}
female_p1_odds <- 91 / 3
log(female_p1_odds)
```
`Intercept` - логарифм шансів позитивного виходу для жінок першого класу.

```{r}
# SexMale
male_p1_odds <- 45  /  77 
log(male_p1_odds)
log(male_p1_odds / female_p1_odds)
```
:::

::::

## Модель з двома номінативними предикторами

:::: {.columns}

::: {.column width="65%"}
```{r echo=FALSE}
summary(fit2)$coef %>% kbl() %>% kable_styling(font_size = 20)
```
:::

::: {.column width="35%"}
```{r echo=FALSE, fig.width=6}
mosaic(~ Sex + Survived | Pclass, data=titanic) 
```
:::

::::

$ln(\frac{odds_{male}}{odds_{female}}) = ln(odds_{male}) - ln(odds_{female})$

`SexMale` - логарифм відношення шансів для чоловіків і жінок у першому класі.

## Модель з двома номінативними предикторами

:::: {.columns}

::: {.column width="65%"}
```{r echo=FALSE}
summary(fit2)$coef %>% kbl() %>% kable_styling(font_size = 20)
```
:::

::: {.column width="35%"}
```{r echo=FALSE, fig.width=6}
mosaic(~ Sex + Survived | Pclass, data=titanic) 
```
:::

::::

$ln(\frac{odds_{f_2}}{odds_{f_1}}) = ln(odds_{f_2}) - ln(odds_{f_1})$

`PclassSecond` - логарифм відношення шансів для жінок у другому класі і жінок у першому класі.

## Модель з двома номінативними предикторами

:::: {.columns}

::: {.column width="50%"}
```{r}
table(titanic$Survived, 
      titanic$Pclass, 
      titanic$Sex)
```
:::

::: {.column width="50%"}
```{r}
# PclassSecond
female_p2_odds <- 70  /  6 
log(female_p2_odds / female_p1_odds )
```

```{r}
# PclassThird
female_p3_odds <- 72  /  72 
log(female_p3_odds / female_p1_odds )
```
:::

::::

# Модель зі взаємодією номінативних предикторів {background-iframe="colored-particles/index.html"}

## Модель зі взаємодією номінативних предикторів

:::: {.columns}

::: {.column width="40%"}
```{r}
table(titanic$Survived, 
      titanic$Pclass, 
      titanic$Sex)
```
:::

::: {.column width="60%"}
```{r}
# SexMale:PclassSecond
male_p2_odds <- 17 / 91
log(male_p2_odds / female_p2_odds) - log(male_p1_odds / female_p1_odds)
```

```{r}
# Sexmale:PclassThird
male_p3_odds <- 47 / 300
log(male_p3_odds / female_p3_odds) - log(male_p1_odds / female_p1_odds)
```
:::

::::

## Модель зі взаємодією номінативних предикторів

**SexMale:PclassSecond** - різниція логарифмів відношення шансів для чоловіків і жінок другого та першого класу.

$$ln(\frac{odds_{male-2}}{odds_{female-2}}) - ln(\frac{odds_{male-1}}{odds_{female-1}}) = ln(\frac{odds_{male-2} * odds_{female-1}}{odds_{female-2} * odds_{male-1}})$$


> **Взаємодія двох факторів говорить нам про те, що взаємодія між статтю пасажира і його статусом виявляється різною в залежності від від класу кают пасажирів.**

## Модель зі взаємодією номінативних предикторів {.smaller}

:::: {.columns}

::: {.column width="55%"}
```{r echo=FALSE}
summary(fit2)$coef %>% kbl %>% kable_styling(font_size = 16)
```
**Intercept** - натуральний логарифм шансів позитивного виходу для жінок

**SexMale** - логарифм відношення шансів позитивного виходу для чоловіків і шансів для жінок.
:::

::: {.column width="45%"}
**PclassSecond** - логарифм відношення шансів для жінок у другому класі і жінок у першому класі.

**PclassThird** - логарифм відношення шансів для жінок у третьому класі і жінок у першому класі.

**SexMale:PclassSecond** - різниція логарифмів відношення шансів для чоловіків і жінок другого та першого класу.

**SexMale:PclassThird**  - різниція логарифмів відношення шансів для чоловіків і жінок третього та першого класу.
:::

::::

## Модель зі взаємодією номінативних предикторів

Формула для розрахунку ймовірності:
$$p = \frac{x}{1+x}$$
де, $x$ - значення шансів.

## Модель зі взаємодією номінативних предикторів

```{r}
fit3 <- glm(Survived ~ Sex + Pclass + Age, titanic, family = "binomial")
summary(fit3)
```

# Дякую за увагу! {.unnumbered .unlisted background-iframe="colored-particles/index.html"}

<br>
<br>

{{< iconify solar book-bold >}} [Матеріали курсу](https://aranaur.rbind.io/lectures/qme/")

{{< iconify mdi envelope >}} ihor.miroshnychenko\@kneu.ua

{{< iconify ic baseline-telegram >}} [Data Mirosh](https://t.me/araprof)

{{< iconify mdi linkedin >}} [\@ihormiroshnychenko](https://www.linkedin.com/in/ihormiroshnychenko/)

{{< iconify mdi github >}} [\@aranaur](https://github.com/Aranaur)

{{< iconify ion home >}} [aranaur.rbind.io](https://aranaur.rbind.io)